# Técnicas de Redução de Variância

O capítulo anterior terminou com um diagnóstico incômodo: o erro padrão do
estimador de Monte Carlo é $\sigma/\sqrt{B}$, e o $\sqrt{B}$ no denominador é
implacável — para ganhar uma casa decimal é preciso multiplicar o número de
simulações por $100$. A taxa $1/\sqrt{B}$ é inerente ao método e não há como
melhorá-la. Resta atacar o outro fator: $\sigma$.

É isso que fazem as técnicas deste capítulo. Todas seguem o mesmo roteiro: dado
$\theta = \mathbb{E}[g(X)]$, construir um estimador **diferente** do usual, que
continue não viesado — isto é, que continue estimando o mesmo $\theta$ — mas com
variância menor. Como o número de simulações não muda, o ganho sai de graça em
tempo de máquina; o preço é pago em outra moeda: cada técnica exige que saibamos
algo a mais sobre o problema. Uma simetria, uma quantidade parecida com $g(X)$
cuja esperança já conhecemos, ou uma esperança condicional que sabemos calcular no
papel.

Veremos quatro técnicas:

- **variáveis antitéticas**, que geram os valores aos pares, de modo que os erros
  de um se cancelem com os do outro;
- **variáveis de controle**, que corrigem a estimativa usando uma quantidade
  auxiliar de média conhecida;
- **condicionamento**, que substitui parte da simulação por uma conta feita no
  papel;
- **amostragem estratificada**, que espalha os pontos de propósito, em vez de
  deixá-los inteiramente ao acaso.

O capítulo termina com uma ideia de natureza um pouco diferente, os **números
aleatórios comuns**: ela não reduz a variância de uma estimativa isolada, e sim a
da **comparação** entre duas. A amostragem por importância, a última das técnicas
clássicas, é o assunto do Capítulo 11.

## Medindo o ganho

Antes de reduzir a variância, precisamos combinar como comparar dois estimadores.

::: {.callout-note title="Definição: fator de redução de variância"}
Sejam $\hat{\theta}$ o estimador de Monte Carlo usual e $\tilde{\theta}$ um
estimador alternativo, ambos não viesados para $\theta$ e ambos baseados no mesmo
número $B$ de avaliações de $g$. O **fator de redução de variância** de
$\tilde{\theta}$ é

$$
\frac{\text{Var}(\tilde{\theta})}{\text{Var}(\hat{\theta})},
$$

e a **redução percentual** é $1$ menos esse fator.
:::

Um fator de $0{,}05$ (redução de $95\%$) significa que o estimador novo tem
variância vinte vezes menor. Como a variância do estimador usual cai com $1/B$,
isso quer dizer que $\hat{\theta}$ precisaria de **vinte vezes mais simulações**
para atingir a mesma precisão — é assim que o ganho deve ser lido.

::: {.callout-warning title="Atenção: compare a custo igual"}
Comparar variâncias só faz sentido se os dois estimadores custarem o mesmo. O erro
mais comum é comparar um estimador antitético que usa $2n$ avaliações de $g$ com
um estimador usual que usa apenas $n$: metade do "ganho" observado seria obtida
simplesmente por simular mais.

Neste capítulo, todas as comparações fixam o **número total de avaliações de $g$**,
denotado por $B$. Quando as técnicas têm custos por avaliação muito diferentes
(por exemplo, quando uma delas exige calcular uma $\Phi$ a cada passo), o certo é
comparar $1/(\text{variância} \times \text{tempo})$, quantidade conhecida como
**eficiência** do estimador.
:::

::: {.callout-note title="Como as variâncias são estimadas neste capítulo"}
Para exibir o ganho, precisamos das variâncias dos estimadores. Elas aparecem
adiante de duas formas:

- **repetindo a estimação inteira** $R$ vezes e calculando a variância amostral
das $R$ estimativas obtidas. É caro, mas é a forma mais direta de *ilustrar* o
ganho;

- **a partir de uma única rodada**, com o erro padrão $\hat{\sigma}/\sqrt{B}$ do
Capítulo 9, em que $\hat{\sigma}$ é o desvio padrão amostral das $B$ parcelas cuja
média estamos tomando. É o que se faz na prática.
:::

## Técnica 1: Variáveis Antitéticas

Queremos estimar $\theta = \mathbb{E}[X]$, e o estimador de Monte Carlo usual,
com $X_1, \dots, X_B$ i.i.d.,

$$
\hat{\theta} = \frac{1}{B} \sum_{i=1}^{B} X_i,
\qquad
\text{Var}(\hat{\theta}) = \frac{\text{Var}(X)}{B},
$$

trata todos os valores gerados como independentes. A ideia das **variáveis
antitéticas** é abrir mão dessa independência de propósito: geramos os valores
**aos pares**, de modo que, quando o primeiro elemento do par cai acima de
$\theta$, o segundo tenda a cair abaixo. A média do par fica mais próxima de
$\theta$ do que cada elemento isoladamente, e é essa compensação que reduz a
variância.

::: {.callout-important title="Proposição: variância do estimador antitético"}
Sejam $(X_1, Y_1), \dots, (X_n, Y_n)$ pares independentes entre si, em que $X_i$ e
$Y_i$ têm a mesma distribuição, com média $\theta$, variância $\sigma^2$ e
correlação $\rho = \text{Corr}(X_i, Y_i)$. O **estimador antitético**

$$
\hat{\theta}_A = \frac{1}{2n} \sum_{i=1}^{n} (X_i + Y_i)
$$

satisfaz $\mathbb{E}[\hat{\theta}_A] = \theta$ e, escrevendo $B = 2n$ para o
número total de valores gerados,

$$
\text{Var}(\hat{\theta}_A) = \frac{\sigma^2 (1 + \rho)}{B}.
$$
:::

::: {.callout-note collapse="true" title="Demonstração"}
Como cada $X_i$ e cada $Y_i$ tem média $\theta$, a linearidade da esperança dá

$$
\mathbb{E}[\hat{\theta}_A] = \frac{1}{2n} \sum_{i=1}^n
\left( \mathbb{E}[X_i] + \mathbb{E}[Y_i] \right) = \frac{2n\theta}{2n} = \theta.
$$

Para a variância, os $n$ pares são independentes entre si, então a variância da
soma é a soma das variâncias:

$$
\text{Var}(\hat{\theta}_A) = \frac{1}{4n^2} \sum_{i=1}^{n}
\text{Var}(X_i + Y_i)
= \frac{1}{4n^2} \sum_{i=1}^{n}
\left( \text{Var}(X_i) + \text{Var}(Y_i) + 2\text{Cov}(X_i,Y_i) \right).
$$

Cada parcela vale $2\sigma^2 + 2\rho\sigma^2$, de modo que

$$
\text{Var}(\hat{\theta}_A) = \frac{n \cdot 2\sigma^2(1+\rho)}{4n^2}
= \frac{\sigma^2 (1+\rho)}{2n} = \frac{\sigma^2 (1+\rho)}{B}. \qquad \square
$$
:::

Compare com o estimador usual baseado nas mesmas $B$ observações, cuja variância é
$\sigma^2/B$: o fator de redução de variância é exatamente

$$
\frac{\text{Var}(\hat{\theta}_A)}{\text{Var}(\hat{\theta})} = 1 + \rho.
$$

Ou seja, tudo depende do sinal de $\rho$. Se $\rho < 0$, ganhamos; se $\rho = 0$
(pares independentes), estamos de volta ao Monte Carlo usual; e se $\rho > 0$,
**perdemos**. Em particular, quando $\rho = 1$ o estimador antitético é tão ruim
quanto o estimador usual com metade dos pontos.

### Como gerar pares negativamente correlacionados

Falta a parte prática: como construir $Y_i$ com a mesma distribuição de $X_i$ e
correlação negativa com ele? A receita usa o método da inversão do Capítulo 4.
Suponha que $X = h(U)$, com $U \sim \text{Unif}(0,1)$ — o que sempre é possível,
tomando $h = F^{-1}$, ainda que nem sempre seja simples.

A observação-chave é que $1 - U$ também tem distribuição $\text{Unif}(0,1)$.
Portanto $h(1-U)$ tem exatamente a mesma distribuição de $X$, e em particular a
mesma média $\theta$ — o estimador continua não viesado. Além disso, $U$ grande
corresponde a $1-U$ pequeno, e a monotonicidade de $h$ transmite essa oposição
para os valores gerados:

::: {.callout-important title="Proposição: monotonicidade garante correlação negativa"}
Se $h$ é uma função monótona (não decrescente ou não crescente) e
$U \sim \text{Unif}(0,1)$, então

$$
\text{Cov}\big(h(U),\, h(1-U)\big) \leq 0.
$$
:::

::: {.callout-note collapse="true" title="Demonstração"}
Suponha $h$ não decrescente (o caso não crescente é análogo) e defina
$f(u) = h(u)$ e $\ell(u) = h(1-u)$. Então $f$ é não decrescente e $\ell$ é não
crescente, de modo que, para quaisquer $u$ e $u'$, os fatores de

$$
\big(f(u) - f(u')\big)\big(\ell(u) - \ell(u')\big)
$$

têm sinais opostos (ou algum deles é zero): esse produto é sempre $\leq 0$.

Sejam agora $U$ e $U'$ independentes, ambas $\text{Unif}(0,1)$. Tomando a
esperança do produto acima com $u = U$ e $u' = U'$, e usando que $U$ e $U'$ são
independentes e de mesma distribuição,

$$
0 \geq \mathbb{E}\big[(f(U) - f(U'))(\ell(U) - \ell(U'))\big]
= 2\,\mathbb{E}[f(U)\ell(U)] - 2\,\mathbb{E}[f(U)]\,\mathbb{E}[\ell(U)]
= 2\,\text{Cov}(f(U), \ell(U)),
$$

o que conclui a demonstração. $\square$
:::

::: {.callout-tip title="Pseudo-algoritmo: variáveis antitéticas"}
Para estimar $\theta = \mathbb{E}[g(X)]$, com $X = h(U)$ e
$U \sim \text{Unif}(0,1)$, usando $B = 2n$ avaliações de $g$:

1. Gere $U_1, \dots, U_n \sim \text{Unif}(0,1)$ independentes.

2. Para cada $i$, defina $X_i = h(U_i)$ e $Y_i = h(1 - U_i)$.

3. Calcule
$$
\hat{\theta}_A = \frac{1}{2n} \sum_{i=1}^{n} \big(g(X_i) + g(Y_i)\big).
$$
:::

Note que o passo 1 gera apenas $n$ uniformes para produzir $2n$ valores: além de
reduzir a variância, o método economiza metade dos números aleatórios.

::: {.callout-warning title="Atenção: a monotonicidade é de $g \circ h$, não de $h$"}
Quando estimamos $\mathbb{E}[g(X)]$, os valores que entram na média são $g(h(U))$
e $g(h(1-U))$. A proposição acima se aplica à composição $g \circ h$, e é ela que
precisa ser monótona. Se $g \circ h$ for simétrica em torno de $u = 1/2$ — como
acontece com $g(x) = x^2$ e $h(u) = 2u - 1$ —, teremos $\rho = 1$ e o método
**dobra** a variância a custo igual, em vez de reduzi-la (Exercício 2).
:::

### Exemplo 1: Aproximação de uma integral

Queremos estimar

$$
\theta = \int_0^\infty \log(1 + x^2)\, e^{-x}\, dx
= \mathbb{E}\left[\log(1 + X^2)\right], \qquad X \sim \text{Exp}(1).
$$

Pelo método da inversão, $X = -\log(U)$ tem distribuição $\text{Exp}(1)$ quando
$U \sim \text{Unif}(0,1)$; logo $h(u) = -\log(u)$, e o par antitético de
$X = -\log(U)$ é $Y = -\log(1 - U)$. Como $h$ é decrescente e
$g(x) = \log(1+x^2)$ é crescente em $x > 0$, a composição $g \circ h$ é monótona e
a proposição garante correlação negativa.

::: {.panel-tabset group="language"}
# R

```{r}
set.seed(42)
B <- 20000  # número total de avaliações de g, para os dois métodos

# --- Monte Carlo usual: B valores independentes
x_mc <- rexp(B, rate = 1)
theta_mc <- mean(log(1 + x_mc^2))

# --- Antitético: n = B/2 uniformes geram B valores, aos pares
u <- runif(B / 2)
x <- -log(u)      # X = h(U) ~ Exp(1)
y <- -log(1 - u)  # Y = h(1 - U) ~ Exp(1), o par antitético de X

g_x <- log(1 + x^2)
g_y <- log(1 + y^2)
theta_anti <- mean((g_x + g_y) / 2)

cat("Monte Carlo usual:  ", theta_mc, "\n")
cat("Antitético:         ", theta_anti, "\n")
cat("Correlação do par:  ", cor(g_x, g_y), "\n")

# Valor de referência, obtido por integração numérica
integral <- integrate(function(x) log(1 + x^2) * exp(-x), 0, Inf)
cat("Valor de referência:", integral$value, "\n")
```

# Python

```{python}
import numpy as np
from scipy.integrate import quad

np.random.seed(42)
B = 20000  # número total de avaliações de g, para os dois métodos

# --- Monte Carlo usual: B valores independentes
x_mc = np.random.exponential(scale=1.0, size=B)
theta_mc = np.mean(np.log(1 + x_mc**2))

# --- Antitético: n = B/2 uniformes geram B valores, aos pares
u = np.random.uniform(0, 1, B // 2)
x = -np.log(u)      # X = h(U) ~ Exp(1)
y = -np.log(1 - u)  # Y = h(1 - U) ~ Exp(1), o par antitético de X

g_x = np.log(1 + x**2)
g_y = np.log(1 + y**2)
theta_anti = np.mean((g_x + g_y) / 2)

print("Monte Carlo usual:  ", theta_mc)
print("Antitético:         ", theta_anti)
print("Correlação do par:  ", np.corrcoef(g_x, g_y)[0, 1])

# Valor de referência, obtido por integração numérica
integral, _ = quad(lambda x: np.log(1 + x**2) * np.exp(-x), 0, np.inf)
print("Valor de referência:", integral)
```
:::

As duas estimativas estão próximas do valor de referência, como deveriam: as duas
são não viesadas. O que muda é a **dispersão** delas. Para enxergá-la, repetimos
todo o processo $R$ vezes e olhamos a variância das estimativas obtidas:

::: {.panel-tabset group="language"}
# R

```{r}
set.seed(42)
B <- 2000   # avaliações de g em cada estimativa
R <- 2000   # número de repetições, apenas para estimar as variâncias

theta_mc <- numeric(R)
theta_anti <- numeric(R)

for (r in 1:R) {
  # Estimativa usual, com B valores independentes
  theta_mc[r] <- mean(log(1 + rexp(B)^2))

  # Estimativa antitética, com B/2 pares (também B avaliações de g)
  u <- runif(B / 2)
  g_x <- log(1 + (-log(u))^2)
  g_y <- log(1 + (-log(1 - u))^2)
  theta_anti[r] <- mean((g_x + g_y) / 2)
}

cat("Variância do estimador usual: ", var(theta_mc), "\n")
cat("Variância do antitético:      ", var(theta_anti), "\n")
cat("Fator de redução:             ", var(theta_anti) / var(theta_mc), "\n")
```

# Python

```{python}
import numpy as np

np.random.seed(42)
B = 2000   # avaliações de g em cada estimativa
R = 2000   # número de repetições, apenas para estimar as variâncias

theta_mc = np.zeros(R)
theta_anti = np.zeros(R)

for r in range(R):
    # Estimativa usual, com B valores independentes
    theta_mc[r] = np.mean(np.log(1 + np.random.exponential(1.0, B)**2))

    # Estimativa antitética, com B/2 pares (também B avaliações de g)
    u = np.random.uniform(0, 1, B // 2)
    g_x = np.log(1 + (-np.log(u))**2)
    g_y = np.log(1 + (-np.log(1 - u))**2)
    theta_anti[r] = np.mean((g_x + g_y) / 2)

print("Variância do estimador usual: ", np.var(theta_mc, ddof=1))
print("Variância do antitético:      ", np.var(theta_anti, ddof=1))
print("Fator de redução:             ",
      np.var(theta_anti, ddof=1) / np.var(theta_mc, ddof=1))
```
:::

O fator de redução observado é próximo de $1 + \rho$, com o $\rho$ estimado no
bloco anterior — exatamente o que a proposição prevê.

## Técnica 2: Variáveis de Controle

A segunda técnica parte de uma pergunta diferente: e se, além da quantidade que
queremos estimar, soubéssemos simular uma outra quantidade **parecida com ela** e
cuja média fosse conhecida?

Concretamente, queremos estimar $\theta = \mathbb{E}[X]$ e dispomos de uma v.a.
$Y$, simulada junto com $X$, cuja média $\mathbb{E}[Y] = \mu$ **conhecemos**.
Chamamos $Y$ de **variável de controle**. A cada simulação, observamos o erro que
o controle cometeu, $Y - \mu$, e usamos essa informação para corrigir $X$:

::: {.callout-note title="Definição: estimador com variável de controle"}
Seja $Y$ uma v.a. com $\mathbb{E}[Y] = \mu$ conhecida. Para uma constante $c$,
defina

$$
Z = X + c\,(Y - \mu).
$$

Como $\mathbb{E}[Y - \mu] = 0$, temos $\mathbb{E}[Z] = \mathbb{E}[X] = \theta$
para **qualquer** $c$: a média de $B$ cópias independentes de $Z$ é um estimador
não viesado de $\theta$.
:::

A ideia é intuitiva: se $X$ e $Y$ variam juntos e nesta simulação $Y$ saiu maior
que sua média, é razoável suspeitar que $X$ também tenha saído grande demais — e
então descontamos um pouco. Resta escolher **quanto** descontar.

::: {.callout-important title="Proposição: constante ótima"}
A variância de $Z = X + c(Y-\mu)$ é

$$
\text{Var}(Z) = \text{Var}(X) + c^2\,\text{Var}(Y) + 2c\,\text{Cov}(X,Y),
$$

minimizada em

$$
c^* = -\frac{\text{Cov}(X, Y)}{\text{Var}(Y)},
$$

e, para essa escolha,

$$
\text{Var}(Z) = \text{Var}(X) - \frac{[\text{Cov}(X, Y)]^2}{\text{Var}(Y)}
= \text{Var}(X)\left(1 - [\text{Corr}(X,Y)]^2\right).
$$
:::

::: {.callout-note collapse="true" title="Demonstração"}
A expressão da variância é a fórmula usual de $\text{Var}(A + B)$ aplicada a
$A = X$ e $B = c(Y-\mu)$, lembrando que constantes não alteram variâncias nem
covariâncias. Como função de $c$, ela é uma parábola com concavidade para cima
(o coeficiente de $c^2$ é $\text{Var}(Y) > 0$), de modo que o mínimo é o ponto em
que a derivada se anula:

$$
\frac{d}{dc}\text{Var}(Z) = 2c\,\text{Var}(Y) + 2\,\text{Cov}(X,Y) = 0
\qquad \Longleftrightarrow \qquad
c = -\frac{\text{Cov}(X,Y)}{\text{Var}(Y)}.
$$

Substituindo $c^*$ na expressão da variância:

$$
\text{Var}(Z) = \text{Var}(X)
+ \frac{[\text{Cov}(X,Y)]^2}{\text{Var}(Y)}
- 2\frac{[\text{Cov}(X,Y)]^2}{\text{Var}(Y)}
= \text{Var}(X) - \frac{[\text{Cov}(X,Y)]^2}{\text{Var}(Y)}.
$$

A última igualdade do enunciado segue de
$\text{Cov}(X,Y) = \text{Corr}(X,Y)\sqrt{\text{Var}(X)\text{Var}(Y)}$. $\square$
:::

O fator de redução de variância é, portanto,

$$
\frac{\text{Var}(Z)}{\text{Var}(X)} = 1 - [\text{Corr}(X, Y)]^2.
$$

Duas leituras importantes. Primeiro, com $c^*$ ótimo **nunca se perde**: o fator é
sempre $\leq 1$, e o pior caso ($Y$ não correlacionada com $X$) apenas devolve o
estimador usual. Segundo, o que importa é a correlação **em módulo**: um controle
fortemente negativo é tão bom quanto um fortemente positivo, porque $c^*$ ajusta o
sinal automaticamente. Um controle com $|\text{Corr}| = 0{,}9$ reduz a variância em
$81\%$; com $0{,}99$, em $98\%$.

### Estimando $c^*$ na prática

Em geral não conhecemos $\text{Cov}(X,Y)$ nem $\text{Var}(Y)$ — se conhecêssemos,
provavelmente saberíamos também $\theta$. A saída é estimá-los com as próprias
$B$ simulações:

$$
\hat{c}^* = -\frac{\widehat{\text{Cov}}(X, Y)}{\widehat{\text{Var}}(Y)},
\qquad
\widehat{\text{Cov}}(X,Y) = \frac{1}{B-1}\sum_{i=1}^B (X_i - \bar{X})(Y_i - \bar{Y}),
\qquad
\widehat{\text{Var}}(Y) = \frac{1}{B-1}\sum_{i=1}^B (Y_i - \bar{Y})^2 .
$$

::: {.callout-tip title="Pseudo-algoritmo: variável de controle"}
1. Gere os pares $(X_1,Y_1), \dots, (X_B,Y_B)$ independentes, em que $Y$ tem média
$\mu$ conhecida.

2. Estime a constante ótima:
$$
\hat{c}^* = -\frac{\widehat{\text{Cov}}(X, Y)}{\widehat{\text{Var}}(Y)}.
$$

3. Calcule $Z_i = X_i + \hat{c}^*\,(Y_i - \mu)$ e devolva
$$
\hat{\theta}_C = \frac{1}{B}\sum_{i=1}^B Z_i,
$$
com erro padrão $\hat{\sigma}_Z/\sqrt{B}$, em que $\hat{\sigma}_Z$ é o desvio
padrão amostral dos $Z_i$.
:::

::: {.callout-note title="Variável de controle é regressão linear"}
Repare que $\hat{c}^*$ é (a menos do sinal) exatamente o coeficiente angular da
reta de regressão de $X$ contra $Y$. E $Z_i = X_i + \hat{c}^*(Y_i - \mu)$ é o
resíduo dessa reta, deslocado por uma constante.

É por isso que o método funciona: a regressão remove de $X$ a parte que pode ser
**explicada linearmente** por $Y$, e sobra apenas o que $Y$ não sabia prever. O
fator $1 - [\text{Corr}(X,Y)]^2$ é o velho conhecido $1 - R^2$.
:::

::: {.callout-warning title="Atenção: estimar $c^*$ introduz um pequeno viés"}
Como $\hat{c}^*$ é calculado com a mesma amostra que fornece os $X_i$, o produto
$\hat{c}^*(Y_i - \mu)$ não tem média exatamente zero, e o estimador deixa de ser
rigorosamente não viesado. O viés é da ordem de $1/B$, desprezível diante do erro
padrão (que é da ordem de $1/\sqrt{B}$) quando $B$ é grande.

Se você quiser eliminá-lo de vez, estime $c^*$ em uma simulação **piloto**
separada e use esse valor, fixo, na simulação principal (Exercício 6).
:::

### Exemplo 2: Estimando $\mathbb{E}[e^U]$

Considere $X = e^U$, com $U \sim \text{Unif}(0,1)$, cuja média é
$\theta = e - 1 \approx 1{,}7183$. A escolha natural de controle é a própria
uniforme, $Y = U$, com $\mu = \mathbb{E}[U] = 1/2$ e $\text{Var}(U) = 1/12$
conhecidas — e a correlação é alta porque $e^u$ é quase uma reta no intervalo
$(0,1)$.

Para saber o que esperar, façamos as contas. Integrando por partes com $u = x$ e
$dv = e^x dx$, temos $\int_0^1 x e^x dx = [xe^x - e^x]_0^1 = 1$, de modo que

$$
\text{Cov}(e^U, U) = \mathbb{E}[U e^U] - \mathbb{E}[U]\,\mathbb{E}[e^U]
= 1 - \frac{e-1}{2} \approx 0{,}14086 .
$$

Logo $c^* = -\text{Cov}(e^U,U)/\text{Var}(U) = -12 \times 0{,}14086 \approx -1{,}690$
e, usando $\text{Var}(e^U) = \frac{e^2-1}{2} - (e-1)^2 \approx 0{,}2420$,

$$
\text{Var}(Z) = 0{,}2420 - 12 \times (0{,}14086)^2 \approx 0{,}00394,
\qquad
\frac{\text{Var}(Z)}{\text{Var}(e^U)} \approx 0{,}0163 .
$$

Ou seja, esperamos uma redução de cerca de $98{,}4\%$ — o estimador usual
precisaria de mais de sessenta vezes mais simulações para igualar essa precisão.

::: {.panel-tabset group="language"}
# R

```{r}
set.seed(42)
B <- 10000

u <- runif(B)
x <- exp(u)   # o que queremos promediar
y <- u        # variável de controle, com média mu conhecida
mu <- 0.5

# Constante ótima estimada com a própria amostra
c_hat <- -cov(x, y) / var(y)
z <- x + c_hat * (y - mu)

cat("c* teórico: ", -12 * (1 - (exp(1) - 1) / 2), "\n")
cat("c* estimado:", c_hat, "\n\n")

cat("Monte Carlo usual:  ", mean(x), " (EP:", sd(x) / sqrt(B), ")\n")
cat("Com controle:       ", mean(z), " (EP:", sd(z) / sqrt(B), ")\n")
cat("Valor exato:        ", exp(1) - 1, "\n\n")

cat("Correlação entre X e Y:", cor(x, y), "\n")
cat("Fator de redução:      ", var(z) / var(x), "\n")
```

# Python

```{python}
import numpy as np

np.random.seed(42)
B = 10000

u = np.random.uniform(0, 1, B)
x = np.exp(u)   # o que queremos promediar
y = u           # variável de controle, com média mu conhecida
mu = 0.5

# Constante ótima estimada com a própria amostra
c_hat = -np.cov(x, y, ddof=1)[0, 1] / np.var(y, ddof=1)
z = x + c_hat * (y - mu)

print("c* teórico: ", -12 * (1 - (np.e - 1) / 2))
print("c* estimado:", c_hat, "\n")

print("Monte Carlo usual:  ", np.mean(x),
      " (EP:", np.std(x, ddof=1) / np.sqrt(B), ")")
print("Com controle:       ", np.mean(z),
      " (EP:", np.std(z, ddof=1) / np.sqrt(B), ")")
print("Valor exato:        ", np.e - 1, "\n")

print("Correlação entre X e Y:", np.corrcoef(x, y)[0, 1])
print("Fator de redução:      ", np.var(z, ddof=1) / np.var(x, ddof=1))
```
:::

O gráfico abaixo mostra o que aconteceu. Cada ponto é um par $(U_i, e^{U_i})$, e a
reta é a regressão de $X$ contra $Y$: como os pontos quase caem sobre ela, os
resíduos — que é o que o estimador com controle promedia — são muito menos
dispersos que os próprios $e^{U_i}$.

::: {.panel-tabset group="language"}
# R

```{r}
library(ggplot2)

# Usa apenas os 500 primeiros pontos, para o gráfico não ficar carregado
dados <- data.frame(y = y[1:500], x = x[1:500])

ggplot(dados, aes(x = y, y = x)) +
  geom_point(alpha = 0.4, color = "blue") +
  geom_smooth(method = "lm", se = FALSE, color = "red") +
  labs(x = "Y = U (variavel de controle)", y = expression(X == e^U),
       title = "A regressao de X contra Y explica quase toda a variacao") +
  theme_minimal()
```

# Python

```{python}
import matplotlib.pyplot as plt

# Usa apenas os 500 primeiros pontos, para o gráfico não ficar carregado
y_plot, x_plot = y[:500], x[:500]

# Coeficientes da reta de regressão de X contra Y
inclinacao, intercepto = np.polyfit(y_plot, x_plot, 1)
grade = np.linspace(0, 1, 100)

plt.scatter(y_plot, x_plot, alpha=0.4, color='blue')
plt.plot(grade, intercepto + inclinacao * grade, color='red')
plt.xlabel('Y = U (variavel de controle)')
plt.ylabel(r'$X = e^U$')
plt.title('A regressao de X contra Y explica quase toda a variacao')
plt.show()
```
:::

### Exemplo 3: Um controle vindo do próprio integrando

No exemplo anterior o controle era a própria uniforme, mas a receita geral é
outra, e mais poderosa: **substitua a parte difícil do integrando por uma
aproximação cuja integral você saiba calcular**. Essa aproximação vira o controle.

Queremos estimar

$$
\theta = \int_0^1 \frac{e^{-x}}{1+x^2}\, dx
= \mathbb{E}\left[\frac{e^{-U}}{1+U^2}\right], \qquad U \sim \text{Unif}(0,1),
$$

que não tem primitiva elementar. Mas o fator $e^{-x}$ varia pouco em $(0,1)$
(entre $1$ e $0{,}37$); trocando-o por uma constante, sobra algo que sabemos
integrar:

$$
\mathbb{E}\left[\frac{1}{1+U^2}\right] = \int_0^1 \frac{dx}{1+x^2}
= \arctan(1) = \frac{\pi}{4}.
$$

Tomamos então $Y = 1/(1+U^2)$ como variável de controle, com $\mu = \pi/4$. Note
que não precisamos nos preocupar com a constante multiplicativa que descartamos:
qualquer múltiplo de $Y$ leva ao mesmo estimador, porque $c^*$ se ajusta na mesma
proporção.

::: {.panel-tabset group="language"}
# R

```{r}
set.seed(42)
B <- 10000

u <- runif(B)
x <- exp(-u) / (1 + u^2)   # integrando
y <- 1 / (1 + u^2)         # controle: o integrando sem o fator e^{-x}
mu <- pi / 4               # E[Y], calculada analiticamente

c_hat <- -cov(x, y) / var(y)
z <- x + c_hat * (y - mu)

cat("Monte Carlo usual:", mean(x), " (EP:", sd(x) / sqrt(B), ")\n")
cat("Com controle:     ", mean(z), " (EP:", sd(z) / sqrt(B), ")\n")
cat("Integração numérica:",
    integrate(function(x) exp(-x) / (1 + x^2), 0, 1)$value, "\n\n")

cat("Correlação entre X e Y:", cor(x, y), "\n")
cat("Fator de redução:      ", var(z) / var(x), "\n")
```

# Python

```{python}
import numpy as np
from scipy.integrate import quad

np.random.seed(42)
B = 10000

u = np.random.uniform(0, 1, B)
x = np.exp(-u) / (1 + u**2)   # integrando
y = 1 / (1 + u**2)            # controle: o integrando sem o fator e^{-x}
mu = np.pi / 4                # E[Y], calculada analiticamente

c_hat = -np.cov(x, y, ddof=1)[0, 1] / np.var(y, ddof=1)
z = x + c_hat * (y - mu)

print("Monte Carlo usual:", np.mean(x),
      " (EP:", np.std(x, ddof=1) / np.sqrt(B), ")")
print("Com controle:     ", np.mean(z),
      " (EP:", np.std(z, ddof=1) / np.sqrt(B), ")")
print("Integração numérica:", quad(lambda x: np.exp(-x) / (1 + x**2), 0, 1)[0], "\n")

print("Correlação entre X e Y:", np.corrcoef(x, y)[0, 1])
print("Fator de redução:      ", np.var(z, ddof=1) / np.var(x, ddof=1))
```
:::

## Técnica 3: Condicionamento

A terceira técnica é, em certo sentido, a mais radical: em vez de melhorar a
forma de combinar os valores simulados, ela **simula menos**. A ideia é que toda
parte do problema que soubermos resolver analiticamente não precisa ser sorteada
— e tudo o que não é sorteado não contribui com variabilidade.

Queremos estimar $\theta = \mathbb{E}[X]$. Suponha que exista uma v.a. $Y$, que
sabemos simular, tal que a esperança condicional

$$
g(y) := \mathbb{E}[X \mid Y = y]
$$

tenha fórmula fechada. Então, em vez de gerar $X$, geramos apenas $Y$ e usamos
$g(Y)$ no lugar de $X$.

::: {.callout-important title="Proposição: o estimador condicionado é melhor"}
Sejam $Y_1, \dots, Y_B$ i.i.d. com a distribuição de $Y$ e $g(y) = \mathbb{E}[X \mid Y = y]$.
O estimador

$$
\hat{\theta}_{\text{cond}} = \frac{1}{B} \sum_{i=1}^B g(Y_i)
$$

é não viesado para $\theta$ e satisfaz

$$
\text{Var}(\hat{\theta}_{\text{cond}}) \leq \text{Var}(\hat{\theta}),
$$

em que $\hat{\theta}$ é o estimador de Monte Carlo usual com as mesmas $B$
simulações.
:::

::: {.callout-note collapse="true" title="Demonstração"}
Pela lei da esperança total,
$\mathbb{E}[g(Y_i)] = \mathbb{E}\big[\mathbb{E}[X \mid Y]\big] = \mathbb{E}[X] = \theta$,
o que dá

$$
\mathbb{E}[\hat{\theta}_{\text{cond}}]
= \frac{1}{B}\sum_{i=1}^B \mathbb{E}[g(Y_i)] = \theta .
$$

Para a variância, usamos a fórmula da variância condicional (também conhecida como
lei da variância total):

$$
\text{Var}(X) = \mathbb{E}\big[\text{Var}(X \mid Y)\big]
+ \text{Var}\big(\mathbb{E}[X \mid Y]\big).
$$

Como o primeiro termo do lado direito é uma esperança de uma variância, ele é
$\geq 0$, e portanto

$$
\text{Var}(g(Y)) = \text{Var}\big(\mathbb{E}[X\mid Y]\big) \leq \text{Var}(X).
$$

Dividindo os dois lados por $B$, obtemos
$\text{Var}(\hat{\theta}_{\text{cond}}) \leq \text{Var}(\hat{\theta})$. $\square$
:::

A demonstração diz mais do que o enunciado: a redução de variância é **exatamente**
$\mathbb{E}[\text{Var}(X\mid Y)]$, isto é, toda a variabilidade que sobraria em $X$
depois de conhecido $Y$. Ela some porque essa parte do sorteio deixou de ser
feita.

::: {.callout-note title="Rao-Blackwellização"}
Trocar um estimador por sua esperança condicional é a mesma operação do
**Teorema de Rao-Blackwell**, visto em cursos de inferência: condicionar nunca
piora e costuma melhorar. Por isso a técnica também é chamada de
*Rao-Blackwellização* do estimador de Monte Carlo.
:::

::: {.callout-tip title="Pseudo-algoritmo: condicionamento"}
1. Escolha $Y$ tal que $g(y) = \mathbb{E}[X \mid Y = y]$ seja conhecida em forma
fechada.

2. Gere $Y_1, \dots, Y_B$ independentes.

3. Devolva
$$
\hat{\theta}_{\text{cond}} = \frac{1}{B}\sum_{i=1}^B g(Y_i),
$$
com erro padrão $\hat\sigma_g/\sqrt{B}$, em que $\hat\sigma_g$ é o desvio padrão
amostral dos $g(Y_i)$.
:::

::: {.callout-warning title="Atenção: é preciso saber calcular $\mathbb{E}[X \mid Y]$"}
A técnica não custa nada em variância, mas cobra caro em álgebra: se
$\mathbb{E}[X\mid Y]$ tiver que ser estimada por simulação, não sobrou ganho
algum. Na prática, ela se aplica quando o modelo é construído em etapas — sorteia
$Y$, depois sorteia $X$ dado $Y$ — e a segunda etapa é uma distribuição conhecida,
cuja média ou probabilidade acumulada temos em uma função pronta.
:::

### Exemplo 4: Estimando $\pi$

Considere o algoritmo do Capítulo 9 para estimar $\pi$: geramos pontos uniformes
no quadrado $[-1,1]^2$ e contamos a proporção que cai no círculo de raio $1$. Em
símbolos, com $X, Y \sim \text{Unif}(-1,1)$ independentes,

$$
Z = I(X^2 + Y^2 \leq 1), \qquad \mathbb{E}[Z] = \frac{\pi}{4}.
$$

Aqui há dois sorteios, e podemos dispensar o segundo. Fixado $X = x$, o ponto cai
no círculo se $|Y| \leq \sqrt{1-x^2}$, e como $Y \sim \text{Unif}(-1,1)$ tem
densidade $1/2$,

$$
\mathbb{E}[Z \mid X = x] = \mathbb{P}\big(X^2 + Y^2 \leq 1 \mid X = x\big)
= \int_{-\sqrt{1-x^2}}^{\sqrt{1-x^2}} \frac{1}{2}\, dy = \sqrt{1 - x^2}.
$$

O estimador condicionado troca a indicadora (que só sabe dizer "dentro" ou "fora")
pela **fração exata** da faixa vertical que está dentro do círculo:

$$
\hat{\pi}_{\text{cond}} = 4 \cdot \frac{1}{B} \sum_{i=1}^B \sqrt{1 - X_i^2}.
$$

::: {.panel-tabset group="language"}
# R

```{r}
set.seed(42)

# Estima pi e o erro padrão - sem condicionamento
estimate_pi_simple <- function(B) {
  u1 <- runif(B, -1, 1)
  u2 <- runif(B, -1, 1)
  z <- ifelse(u1^2 + u2^2 <= 1, 1, 0)
  p_hat <- mean(z)
  se <- 4 * sqrt(p_hat * (1 - p_hat) / B)  # EP por binomial
  list(estimate = 4 * p_hat, se = se)
}

# Estima pi e o erro padrão - com condicionamento em X
estimate_pi_conditioning <- function(B) {
  x <- runif(B, -1, 1)
  g <- sqrt(1 - x^2)               # E[Z | X]
  se <- 4 * sd(g) / sqrt(B)        # EP via amostra de g
  list(estimate = 4 * mean(g), se = se)
}

B <- 10000

res_simple <- estimate_pi_simple(B)
res_cond   <- estimate_pi_conditioning(B)

cat("Sem condicionamento: est =", res_simple$estimate, "| EP =", res_simple$se, "\n")
cat("Com condicionamento: est =", res_cond$estimate,   "| EP =", res_cond$se,   "\n")
cat("Fator de redução:", (res_cond$se / res_simple$se)^2, "\n")
```

# Python

```{python}
import numpy as np

np.random.seed(42)

# Estima pi e o erro padrão - sem condicionamento
def estimate_pi_simple(B):
    u1 = np.random.uniform(-1, 1, B)
    u2 = np.random.uniform(-1, 1, B)
    z = (u1**2 + u2**2 <= 1).astype(int)
    p_hat = z.mean()
    se = 4 * np.sqrt(p_hat * (1 - p_hat) / B)  # EP por binomial
    return 4 * p_hat, se

# Estima pi e o erro padrão - com condicionamento em X
def estimate_pi_conditioning(B):
    x = np.random.uniform(-1, 1, B)
    g = np.sqrt(1 - x**2)                # E[Z | X]
    se = 4 * g.std(ddof=1) / np.sqrt(B)  # EP via amostra de g
    return 4 * g.mean(), se

B = 10000

pi_simple, se_simple = estimate_pi_simple(B)
pi_cond, se_cond = estimate_pi_conditioning(B)

print("Sem condicionamento: est =", pi_simple, "| EP =", se_simple)
print("Com condicionamento: est =", pi_cond,   "| EP =", se_cond)
print("Fator de redução:", (se_cond / se_simple)**2)
```
:::

As contas confirmam o que se observa. Para a indicadora,
$\text{Var}(Z) = p(1-p) \approx 0{,}1685$ com $p = \pi/4$; já para a versão
condicionada,

$$
\text{Var}\left(\sqrt{1-X^2}\right) = \mathbb{E}[1 - X^2] - \left(\frac{\pi}{4}\right)^2
= \frac{2}{3} - \frac{\pi^2}{16} \approx 0{,}0498,
$$

um fator de redução de cerca de $0{,}30$. E note o bônus: o estimador condicionado
usa **uma** uniforme por simulação, em vez de duas.

### Exemplo 5: Estimando $\mathbb{P}(X > 1)$

Seja $Y \sim \text{Exp}(1)$ e suponha que $X \mid Y = y \sim N(y, 4)$. Queremos
estimar $\theta = \mathbb{P}(X > 1)$. Este é o caso típico descrito acima: o
modelo já vem em duas etapas, e a segunda é uma normal, cuja acumulada temos
pronta.

Escrevendo $\theta = \mathbb{E}[Z]$ com $Z = I(X > 1)$, condicionamos em $Y$:

$$
\mathbb{E}[Z \mid Y = y] = \mathbb{P}(X > 1 \mid Y = y)
= \mathbb{P}\left(\frac{X - y}{2} > \frac{1 - y}{2} \;\Big|\; Y = y\right)
= 1 - \Phi\left(\frac{1 - y}{2}\right),
$$

em que $\Phi$ é a f.d.a. da $N(0,1)$. O estimador condicionado é

$$
\hat{\theta}_{\text{cond}} = \frac{1}{B}\sum_{i=1}^B
\left[1 - \Phi\left(\frac{1 - Y_i}{2}\right)\right],
\qquad Y_i \sim \text{Exp}(1).
$$

::: {.panel-tabset group="language"}
# R

```{r}
set.seed(42)

# Estima P(X > 1) e o EP - sem condicionamento (indicadora)
estimate_prob_simple <- function(B) {
  y <- rexp(B, rate = 1)              # Y ~ Exp(1)
  x <- rnorm(B, mean = y, sd = 2)     # X | Y ~ N(Y, 4)
  z <- ifelse(x > 1, 1, 0)
  p_hat <- mean(z)
  list(estimate = p_hat, se = sqrt(p_hat * (1 - p_hat) / B))
}

# Estima P(X > 1) e o EP - com condicionamento em Y
estimate_prob_conditioning <- function(B) {
  y <- rexp(B, rate = 1)
  g <- 1 - pnorm((1 - y) / 2)         # E[Z | Y]
  list(estimate = mean(g), se = sd(g) / sqrt(B))
}

B <- 100000

res_simple <- estimate_prob_simple(B)
res_cond   <- estimate_prob_conditioning(B)

cat("Sem condicionamento: est =", res_simple$estimate, "| EP =", res_simple$se, "\n")
cat("Com condicionamento: est =", res_cond$estimate,   "| EP =", res_cond$se,   "\n")
cat("Fator de redução:", (res_cond$se / res_simple$se)^2, "\n")
```

# Python

```{python}
import numpy as np
from scipy.stats import norm

np.random.seed(42)

# Estima P(X > 1) e o EP - sem condicionamento (indicadora)
def estimate_prob_simple(B):
    y = np.random.exponential(1, B)     # Y ~ Exp(1)
    x = np.random.normal(y, 2, B)       # X | Y ~ N(Y, 4)
    z = (x > 1).astype(int)
    p_hat = z.mean()
    return p_hat, np.sqrt(p_hat * (1 - p_hat) / B)

# Estima P(X > 1) e o EP - com condicionamento em Y
def estimate_prob_conditioning(B):
    y = np.random.exponential(1, B)
    g = 1 - norm.cdf((1 - y) / 2)       # E[Z | Y]
    return g.mean(), g.std(ddof=1) / np.sqrt(B)

B = 100000

prob_simple, se_simple = estimate_prob_simple(B)
prob_cond, se_cond = estimate_prob_conditioning(B)

print("Sem condicionamento: est =", prob_simple, "| EP =", se_simple)
print("Com condicionamento: est =", prob_cond,   "| EP =", se_cond)
print("Fator de redução:", (se_cond / se_simple)**2)
```
:::

## Técnica 4: Amostragem Estratificada

As três técnicas anteriores mexem no que fazemos **com** os pontos sorteados. A
última mexe em **onde** eles caem.

O problema do sorteio puro é que ele é desigual: em $B$ uniformes independentes,
nada impede que sobrem pontos perto de $0$ e faltem pontos perto de $1$. Essa
irregularidade é pura variabilidade desperdiçada. A **amostragem estratificada**
elimina boa parte dela impondo, por construção, quantos pontos caem em cada
pedaço do intervalo.

Queremos estimar $\theta = \mathbb{E}[g(U)]$, com $U \sim \text{Unif}(0,1)$.
Dividimos $(0,1)$ em $k$ intervalos de mesmo comprimento, chamados **estratos**,

$$
I_j = \left(\frac{j-1}{k}, \frac{j}{k}\right], \qquad j = 1, \dots, k,
$$

e observamos que, como $\mathbb{P}(U \in I_j) = 1/k$ para todo $j$, a lei da
esperança total dá

$$
\theta = \sum_{j=1}^k \mathbb{P}(U \in I_j)\, \mathbb{E}[g(U) \mid U \in I_j]
= \frac{1}{k}\sum_{j=1}^k \theta_j,
\qquad \theta_j := \mathbb{E}[g(U) \mid U \in I_j].
$$

Cada $\theta_j$ é estimado separadamente, com $m$ pontos sorteados dentro do
estrato $j$ — o que é fácil, porque uma uniforme em $I_j$ se obtém de uma
$\text{Unif}(0,1)$ com a transformação $u \mapsto (j - 1 + u)/k$.

::: {.callout-important title="Proposição: a estratificação nunca piora"}
Sejam $U_{j1}, \dots, U_{jm}$ uniformes independentes no estrato $I_j$, para
$j = 1,\dots,k$, num total de $B = km$ pontos. O estimador estratificado

$$
\hat{\theta}_{\text{est}} = \frac{1}{k}\sum_{j=1}^k
\left(\frac{1}{m}\sum_{i=1}^m g(U_{ji})\right)
$$

é não viesado para $\theta$ e tem variância

$$
\text{Var}(\hat{\theta}_{\text{est}}) = \frac{\sigma^2 - \tau^2}{B},
\qquad
\tau^2 := \frac{1}{k}\sum_{j=1}^k (\theta_j - \theta)^2,
$$

em que $\sigma^2 = \text{Var}(g(U))$. Como $\tau^2 \geq 0$, tem-se sempre
$\text{Var}(\hat{\theta}_{\text{est}}) \leq \sigma^2/B$.
:::

::: {.callout-note collapse="true" title="Demonstração"}
Cada média interna estima $\theta_j$ sem viés, e a média das $k$ delas é $\theta$
pela identidade acima. Escrevendo $\sigma_j^2 = \text{Var}(g(U) \mid U \in I_j)$ e
usando a independência de todos os pontos,

$$
\text{Var}(\hat{\theta}_{\text{est}}) = \frac{1}{k^2}\sum_{j=1}^k \frac{\sigma_j^2}{m}
= \frac{1}{km}\left(\frac{1}{k}\sum_{j=1}^k \sigma_j^2\right).
$$

Seja agora $J$ o índice do estrato em que cai uma uniforme, isto é, $J = j$ quando
$U \in I_j$; note que $J$ é uniforme em $\{1,\dots,k\}$. A lei da variância total
aplicada a $g(U)$, condicionando em $J$, dá

$$
\sigma^2 = \mathbb{E}\big[\text{Var}(g(U)\mid J)\big] + \text{Var}\big(\mathbb{E}[g(U)\mid J]\big)
= \frac{1}{k}\sum_{j=1}^k \sigma_j^2 \; + \; \tau^2 .
$$

Substituindo na expressão anterior e usando $B = km$:

$$
\text{Var}(\hat{\theta}_{\text{est}}) = \frac{\sigma^2 - \tau^2}{B}. \qquad \square
$$
:::

A demonstração revela o parentesco entre esta técnica e a anterior: estratificar é
condicionar no estrato $J$. O que desaparece da variância, $\tau^2$, é justamente
a variabilidade **entre** estratos — aquela que se deve apenas ao fato de $U$ ter
caído mais para a esquerda ou mais para a direita. Sobra só a variabilidade
**dentro** de cada estrato, que é pequena quando os estratos são estreitos.

::: {.callout-tip title="Pseudo-algoritmo: amostragem estratificada"}
Para estimar $\theta = \mathbb{E}[g(U)]$ com $B = km$ avaliações de $g$:

1. Escolha o número de estratos $k$ e o número de pontos por estrato $m$.

2. Para $j = 1, \dots, k$ e $i = 1, \dots, m$: gere $V_{ji} \sim \text{Unif}(0,1)$
e faça
$$
U_{ji} = \frac{j - 1 + V_{ji}}{k},
$$
que é uniforme no estrato $I_j$.

3. Devolva
$$
\hat{\theta}_{\text{est}} = \frac{1}{k}\sum_{j=1}^k \frac{1}{m}\sum_{i=1}^m g(U_{ji}).
$$
:::

::: {.callout-note title="Estratificando uma variável qualquer"}
O pseudo-algoritmo está escrito para $\theta = \mathbb{E}[g(U)]$, com $U$
uniforme, mas serve para qualquer v.a. contínua $X$ com f.d.a. $F$: basta aplicar
o método da inversão do Capítulo 4 aos uniformes já estratificados,

$$
X_{ji} = F^{-1}(U_{ji}).
$$

Como $U_{ji}$ é uniforme em $\left(\frac{j-1}{k}, \frac{j}{k}\right]$, o valor
$X_{ji}$ cai entre os quantis $F^{-1}\!\left(\frac{j-1}{k}\right)$ e
$F^{-1}\!\left(\frac{j}{k}\right)$ de $X$. Ou seja, os estratos deixam de ser
faixas de mesmo **comprimento** e passam a ser faixas de mesma
**probabilidade** $1/k$ — que é exatamente o que a demonstração acima usa, e por
isso a proposição continua valendo palavra por palavra.

Para estratificar uma $N(0,1)$ em 10 estratos, por exemplo, basta trocar
`(estrato + v)/k` por `qnorm((estrato + v)/k)` em R, ou por
`scipy.stats.norm.ppf((estrato + v)/k)` em Python.
:::

::: {.callout-note title="Quanto se ganha, e por quê o ganho é tão grande"}
Se $g$ for suave, dentro de um estrato de largura $1/k$ ela é quase uma reta, e
$\sigma_j^2 \approx g'(x_j)^2/(12k^2)$. Somando sobre os estratos,

$$
\text{Var}(\hat{\theta}_{\text{est}}) \approx
\frac{1}{12\,k^2\,B}\int_0^1 g'(x)^2\, dx,
$$

isto é, o ganho cresce com $k^2$: dobrar o número de estratos divide a variância
por quatro, sem simular um ponto a mais. Se ainda por cima fizermos $m$ pequeno e
$k$ crescer junto com $B$ (por exemplo, um ponto por estrato, $k = B$), a
variância cai como $B^{-3}$ e o erro padrão como $B^{-3/2}$, muito mais rápido que
o $B^{-1/2}$ do Monte Carlo usual.

Nada disso é de graça, porém. Em dimensão $d$, estratificar cada eixo em $k$
pedaços exige $k^d$ estratos: a técnica sofre da maldição da dimensionalidade
discutida no Capítulo 9, e é sobretudo útil em dimensão baixa. Uma saída parcial
é o **hipercubo latino**, que estratifica cada eixo separadamente em vez de
estratificar o cubo inteiro, e por isso mantém $B$ estratos por eixo qualquer que
seja $d$ (Exercício 19).
:::

::: {.callout-warning title="Atenção: com um ponto por estrato não há erro padrão"}
Com $m = 1$ não é possível estimar $\sigma_j^2$ dentro de cada estrato, e o
estimador fica sem barra de erro. Na prática, usa-se $m \geq 2$ e o erro padrão
$$
\widehat{\text{ep}} = \frac{1}{k}\sqrt{\sum_{j=1}^k \frac{\hat{\sigma}_j^2}{m}},
$$
com $\hat{\sigma}_j^2$ a variância amostral dentro do estrato $j$. Usar a fórmula
usual $\hat\sigma/\sqrt{B}$ sobre todos os pontos juntos **superestima** o erro,
porque ela ignora que os pontos não foram sorteados de forma independente.
:::

### Exemplo 6: Estratificando $\mathbb{E}[e^U]$

Voltemos a $\theta = \mathbb{E}[e^U] = e - 1$, agora com $k = 10$ estratos e
$m = 100$ pontos em cada um ($B = 1000$ avaliações, como no Monte Carlo usual com
que comparamos).

::: {.panel-tabset group="language"}
# R

```{r}
set.seed(42)
k <- 10     # número de estratos
m <- 100    # pontos por estrato
B <- k * m

# Ponto i do estrato j: desloca uma Unif(0,1) para dentro de I_j
v <- runif(B)
estrato <- rep(0:(k - 1), each = m)
u <- (estrato + v) / k

# Cada coluna da matriz reúne os m pontos de um mesmo estrato
valores <- matrix(exp(u), nrow = m, ncol = k)
medias <- colMeans(valores)
variancias <- apply(valores, 2, var)

theta_est <- mean(medias)
ep_est <- sqrt(sum(variancias / m)) / k

# Monte Carlo usual, com o mesmo número de avaliações
x <- exp(runif(B))

cat("Monte Carlo usual: ", mean(x), " (EP:", sd(x) / sqrt(B), ")\n")
cat("Estratificado:     ", theta_est, " (EP:", ep_est, ")\n")
cat("Valor exato:       ", exp(1) - 1, "\n")
cat("Fator de redução:  ", (ep_est / (sd(x) / sqrt(B)))^2, "\n")
```

# Python

```{python}
import numpy as np

np.random.seed(42)
k = 10     # número de estratos
m = 100    # pontos por estrato
B = k * m

# Ponto i do estrato j: desloca uma Unif(0,1) para dentro de I_j
v = np.random.uniform(0, 1, B)
estrato = np.repeat(np.arange(k), m)
u = (estrato + v) / k

# Cada linha da matriz reúne os m pontos de um mesmo estrato
valores = np.exp(u).reshape(k, m)
medias = valores.mean(axis=1)
variancias = valores.var(axis=1, ddof=1)

theta_est = medias.mean()
ep_est = np.sqrt((variancias / m).sum()) / k

# Monte Carlo usual, com o mesmo número de avaliações
x = np.exp(np.random.uniform(0, 1, B))

print("Monte Carlo usual: ", np.mean(x),
      " (EP:", np.std(x, ddof=1) / np.sqrt(B), ")")
print("Estratificado:     ", theta_est, " (EP:", ep_est, ")")
print("Valor exato:       ", np.e - 1)
print("Fator de redução:  ", (ep_est / (np.std(x, ddof=1) / np.sqrt(B)))**2)
```
:::

## Colocando as técnicas lado a lado

Para comparar as quatro técnicas de forma justa, aplicamos todas ao **mesmo**
problema — $\theta = \mathbb{E}[e^U] = e - 1$ — com o mesmo número de avaliações
de $g$, e estimamos a variância de cada estimador repetindo a estimação $R$ vezes.

::: {.panel-tabset group="language"}
# R

```{r}
set.seed(42)
B <- 1000   # avaliações de g em cada estimativa
R <- 2000   # repetições, apenas para estimar as variâncias

mc_simples <- function(B) {
  mean(exp(runif(B)))
}

antitetica <- function(B) {
  u <- runif(B / 2)
  mean(c(exp(u), exp(1 - u)))
}

com_controle <- function(B) {
  u <- runif(B)
  x <- exp(u)
  c_hat <- -cov(x, u) / var(u)
  mean(x + c_hat * (u - 0.5))
}

estratificada <- function(B, k) {
  v <- runif(B)
  estrato <- rep(0:(k - 1), each = B / k)
  mean(exp((estrato + v) / k))
}

# Repete cada estimador R vezes. replicate(R, expr) avalia expr R vezes
# e devolve o vetor dos R resultados
estimativas <- list(
  "Monte Carlo simples"     = replicate(R, mc_simples(B)),
  "Antitética"              = replicate(R, antitetica(B)),
  "Variável de controle"    = replicate(R, com_controle(B)),
  "Estratificada (k = 10)"  = replicate(R, estratificada(B, 10)),
  "Estratificada (k = 100)" = replicate(R, estratificada(B, 100))
)

variancias <- sapply(estimativas, var)
referencia <- variancias["Monte Carlo simples"]

for (metodo in names(variancias)) {
  # Completa o nome com espaços até 24 caracteres, para alinhar as colunas
  rotulo <- paste0(metodo, strrep(" ", 24 - nchar(metodo)))
  cat(rotulo, sprintf(" var = %.3e   fator = %.4f\n",
                      variancias[metodo], variancias[metodo] / referencia),
      sep = "")
}
```

# Python

```{python}
import numpy as np

np.random.seed(42)
B = 1000   # avaliações de g em cada estimativa
R = 2000   # repetições, apenas para estimar as variâncias

def mc_simples(B):
    return np.mean(np.exp(np.random.uniform(0, 1, B)))

def antitetica(B):
    u = np.random.uniform(0, 1, B // 2)
    return np.mean(np.concatenate((np.exp(u), np.exp(1 - u))))

def com_controle(B):
    u = np.random.uniform(0, 1, B)
    x = np.exp(u)
    c_hat = -np.cov(x, u, ddof=1)[0, 1] / np.var(u, ddof=1)
    return np.mean(x + c_hat * (u - 0.5))

def estratificada(B, k):
    v = np.random.uniform(0, 1, B)
    estrato = np.repeat(np.arange(k), B // k)
    return np.mean(np.exp((estrato + v) / k))

estimativas = {
    "Monte Carlo simples":     [mc_simples(B) for _ in range(R)],
    "Antitética":              [antitetica(B) for _ in range(R)],
    "Variável de controle":    [com_controle(B) for _ in range(R)],
    "Estratificada (k = 10)":  [estratificada(B, 10) for _ in range(R)],
    "Estratificada (k = 100)": [estratificada(B, 100) for _ in range(R)],
}

variancias = {nome: np.var(v, ddof=1) for nome, v in estimativas.items()}
referencia = variancias["Monte Carlo simples"]

for metodo, variancia in variancias.items():
    print(f"{metodo:<24s} var = {variancia:.3e}   fator = {variancia/referencia:.4f}")
```
:::

Três lições ficam desta tabela.

Primeiro, **todas as técnicas ganham**, e ganham muito: os fatores de redução são
da ordem de $10^{-2}$ ou menos, ou seja, o Monte Carlo usual precisaria de dezenas
a milhares de vezes mais simulações para empatar.

Segundo, **elas ganham por motivos diferentes**. A antitética e o controle se
aproveitam de $e^u$ ser quase uma reta em $(0,1)$; a estratificação se aproveita de
$e^u$ ser suave. Em um problema em que $g$ oscilasse muito, as três perderiam boa
parte da vantagem — e a comparação poderia se inverter.

Terceiro, **nenhuma delas é universal**. A antitética exige monotonicidade, o
controle exige uma variável auxiliar de média conhecida, o condicionamento exige
uma esperança condicional em forma fechada e a estratificação exige dimensão
baixa. Vale a pena tentar mais de uma — e, muitas vezes, combiná-las
(Exercício 13).

## Números aleatórios comuns

As quatro técnicas anteriores respondem sempre à mesma pergunta: *quanto vale
$\theta$?* Mas muitas vezes a pergunta é outra — *qual das duas alternativas é
melhor?* Dois algoritmos, dois desenhos de experimento, duas políticas de
estoque, o mesmo modelo com dois valores de um parâmetro. Aí o alvo não é uma
esperança, e sim uma **diferença**:

$$
\Delta = \theta_1 - \theta_2 .
$$

O estimador natural é $\hat{\Delta} = \hat{\theta}_1 - \hat{\theta}_2$, e sua
variância é

$$
\text{Var}(\hat{\Delta}) = \text{Var}(\hat{\theta}_1) + \text{Var}(\hat{\theta}_2)
- 2\,\text{Cov}(\hat{\theta}_1, \hat{\theta}_2).
$$

Se rodarmos as duas simulações de forma independente — o que acontece por padrão,
se simplesmente executarmos dois programas —, a covariância é zero e as duas
variâncias se somam. Mas nada nos obriga a isso. Podemos alimentar as duas
simulações com **os mesmos números aleatórios**: se os dois sistemas reagem de
forma parecida aos mesmos sorteios, a covariância fica positiva e a variância da
diferença cai.

::: {.callout-important title="Proposição: variância da diferença"}
Sejam $\hat{\theta}_1$ e $\hat{\theta}_2$ estimadores não viesados de $\theta_1$ e
$\theta_2$, ambos com variância $\sigma^2/B$ e correlação
$\rho = \text{Corr}(\hat{\theta}_1, \hat{\theta}_2)$. Então
$\hat{\Delta} = \hat{\theta}_1 - \hat{\theta}_2$ é não viesado para $\Delta$ e

$$
\text{Var}(\hat{\Delta}) = \frac{2\sigma^2 (1 - \rho)}{B}.
$$

Em particular, o fator de redução em relação a duas simulações independentes é
$1 - \rho$.
:::

::: {.callout-note collapse="true" title="Demonstração"}
A esperança sai da linearidade:
$\mathbb{E}[\hat\Delta] = \theta_1 - \theta_2 = \Delta$. Para a variância,

$$
\text{Var}(\hat\theta_1 - \hat\theta_2)
= \frac{\sigma^2}{B} + \frac{\sigma^2}{B} - 2\rho\,\frac{\sigma^2}{B}
= \frac{2\sigma^2(1-\rho)}{B},
$$

usando $\text{Cov}(\hat\theta_1,\hat\theta_2) = \rho\,\sigma^2/B$. Com simulações
independentes, $\rho = 0$ e a variância é $2\sigma^2/B$; a razão entre as duas é
$1 - \rho$. $\square$
:::

::: {.callout-note title="É a antitética com o sinal trocado"}
Vale a pena colocar as duas técnicas lado a lado, porque a ideia é a mesma —
induzir correlação de propósito — e só o sinal desejado muda:

| Técnica | O que promediamos | Queremos | Fator |
|---|---|---|---|
| Variáveis antitéticas | uma **soma**, $X_i + Y_i$ | $\rho < 0$ | $1 + \rho$ |
| Números aleatórios comuns | uma **diferença**, $\hat\theta_1 - \hat\theta_2$ | $\rho > 0$ | $1 - \rho$ |

Na antitética, alimentamos o segundo valor com $1 - U$ para forçar oposição; aqui
alimentamos o segundo sistema com o próprio $U$ para forçar semelhança.
:::

::: {.callout-tip title="Pseudo-algoritmo: números aleatórios comuns"}
Para estimar $\Delta = \theta_1 - \theta_2$ com $B$ avaliações de cada sistema:

1. Gere $U_1, \dots, U_B \sim \text{Unif}(0,1)$ **uma única vez**.

2. Para cada $i$, calcule a diferença **pareada**
$$
D_i = g_1\big(h_1(U_i)\big) - g_2\big(h_2(U_i)\big),
$$
usando o mesmo $U_i$ nos dois sistemas.

3. Devolva
$$
\hat{\Delta} = \frac{1}{B}\sum_{i=1}^B D_i,
$$
com erro padrão $\hat{\sigma}_D/\sqrt{B}$, em que $\hat{\sigma}_D$ é o desvio
padrão amostral dos $D_i$.
:::

::: {.callout-warning title="Atenção: o erro padrão vem das diferenças pareadas"}
O passo 3 é onde o método é mais fácil de estragar. Se você calcular os erros
padrão dos dois sistemas separadamente e combiná-los como
$\sqrt{\widehat{\text{ep}}_1^2 + \widehat{\text{ep}}_2^2}$, jogará fora
exatamente o ganho obtido: essa fórmula pressupõe independência, que é o que
acabamos de destruir de propósito. O erro padrão precisa ser calculado a partir
dos $D_i$.

É a mesma distinção entre o teste $t$ para duas amostras independentes e o teste
$t$ **pareado**: quando as observações vêm aos pares, é a variabilidade das
diferenças que interessa, não a de cada grupo.
:::

### Exemplo 7: qual o efeito de mudar um parâmetro?

Voltemos à integral do Exemplo 1,

$$
\theta(\lambda) = \mathbb{E}\left[\log(1 + X^2)\right],
\qquad X \sim \text{Exp}(\lambda),
$$

e perguntemos quanto $\theta$ muda quando a taxa aumenta 1%, isto é, ao passar de
$\lambda = 1$ para $\lambda = 1{,}01$. Queremos

$$
\Delta = \theta(1) - \theta(1{,}01) \approx 0{,}0075 .
$$

Este é o caso difícil, e o mais frequente na prática: a diferença que queremos
medir é pequena, muito menor que a variabilidade de cada simulação isolada.

Pelo método da inversão, $X = -\log(U)/\lambda$. Usar números comuns significa
usar o mesmo $U$ nos dois valores de $\lambda$ — e note o que isso produz:
$X_2 = X_1 \cdot (\lambda_1/\lambda_2)$. Os dois sistemas enxergam exatamente o
mesmo sorteio, apenas reescalado.

::: {.panel-tabset group="language"}
# R

```{r}
set.seed(42)
B <- 10000
lambda1 <- 1.00   # sistema 1
lambda2 <- 1.01   # sistema 2: taxa 1% maior

g <- function(x) log(1 + x^2)

# --- Simulações independentes: cada sistema com seus próprios uniformes
g1 <- g(-log(runif(B)) / lambda1)
g2 <- g(-log(runif(B)) / lambda2)

dif_indep <- mean(g1) - mean(g2)
# Sendo independentes, as variâncias se somam
ep_indep <- sqrt(var(g1) / B + var(g2) / B)

# --- Números aleatórios comuns: os MESMOS uniformes nos dois sistemas
u <- runif(B)
d <- g(-log(u) / lambda1) - g(-log(u) / lambda2)  # diferenças pareadas

dif_comum <- mean(d)
ep_comum <- sd(d) / sqrt(B)   # erro padrão calculado sobre as diferenças

# Valor de referência, por integração numérica
theta <- function(lambda) {
  integrate(function(x) g(x) * lambda * exp(-lambda * x), 0, Inf)$value
}
cat("Diferença verdadeira:", theta(lambda1) - theta(lambda2), "\n\n")

cat("Independentes:", dif_indep, " (EP:", ep_indep, ")\n")
cat("  IC de 95%: [", dif_indep - 1.96 * ep_indep, ",",
    dif_indep + 1.96 * ep_indep, "]\n\n")

cat("Comuns:      ", dif_comum, " (EP:", ep_comum, ")\n")
cat("  IC de 95%: [", dif_comum - 1.96 * ep_comum, ",",
    dif_comum + 1.96 * ep_comum, "]\n\n")

cat("Correlação entre os dois sistemas:",
    cor(g(-log(u) / lambda1), g(-log(u) / lambda2)), "\n")
cat("Fator de redução:", (ep_comum / ep_indep)^2, "\n")
```

# Python

```{python}
import numpy as np
from scipy.integrate import quad

np.random.seed(42)
B = 10000
lambda1 = 1.00   # sistema 1
lambda2 = 1.01   # sistema 2: taxa 1% maior

def g(x):
    return np.log(1 + x**2)

# --- Simulações independentes: cada sistema com seus próprios uniformes
g1 = g(-np.log(np.random.uniform(0, 1, B)) / lambda1)
g2 = g(-np.log(np.random.uniform(0, 1, B)) / lambda2)

dif_indep = g1.mean() - g2.mean()
# Sendo independentes, as variâncias se somam
ep_indep = np.sqrt(np.var(g1, ddof=1) / B + np.var(g2, ddof=1) / B)

# --- Números aleatórios comuns: os MESMOS uniformes nos dois sistemas
u = np.random.uniform(0, 1, B)
d = g(-np.log(u) / lambda1) - g(-np.log(u) / lambda2)  # diferenças pareadas

dif_comum = d.mean()
ep_comum = np.std(d, ddof=1) / np.sqrt(B)  # erro padrão sobre as diferenças

# Valor de referência, por integração numérica
def theta(lam):
    return quad(lambda x: g(x) * lam * np.exp(-lam * x), 0, np.inf)[0]

print("Diferença verdadeira:", theta(lambda1) - theta(lambda2), "\n")

print("Independentes:", dif_indep, " (EP:", ep_indep, ")")
print("  IC de 95%: [", dif_indep - 1.96 * ep_indep, ",",
      dif_indep + 1.96 * ep_indep, "]\n")

print("Comuns:      ", dif_comum, " (EP:", ep_comum, ")")
print("  IC de 95%: [", dif_comum - 1.96 * ep_comum, ",",
      dif_comum + 1.96 * ep_comum, "]\n")

print("Correlação entre os dois sistemas:",
      np.corrcoef(g(-np.log(u) / lambda1), g(-np.log(u) / lambda2))[0, 1])
print("Fator de redução:", (ep_comum / ep_indep)**2)
```
:::

O contraste é brutal. Com simulações independentes, o intervalo de confiança tem
largura de cerca de $0{,}043$ — quase seis vezes a diferença que se queria medir.
Dependendo da semente, ele chega a conter o zero: com esses números não dá nem
para afirmar com segurança qual dos dois valores é maior. Com números comuns, a
correlação entre os sistemas passa de $0{,}999$, o fator de redução fica na casa
de $10^{-5}$, e a margem de erro do intervalo cai de quase $300\%$ da diferença
para menos de $2\%$ dela — com exatamente o mesmo esforço computacional.

A explicação é a mesma de sempre: a variabilidade de $g(X)$ é enorme comparada ao
efeito de mexer $1\%$ em $\lambda$. Rodando as duas simulações separadamente,
medimos essa variabilidade duas vezes e tentamos enxergar o efeito por trás dela.
Rodando com os mesmos sorteios, ela aparece nos dois lados da subtração e se
cancela, sobrando só o que de fato muda quando $\lambda$ muda.

::: {.callout-warning title="Atenção: os números precisam ser usados para a mesma coisa"}
O ganho depende de os dois sistemas reagirem de forma parecida ao mesmo sorteio,
e para isso cada número aleatório precisa desempenhar o **mesmo papel** nos dois.
Se um dos sistemas consumir uma quantidade variável de uniformes — o que
acontece em qualquer algoritmo de rejeição, dos Capítulos 5 e 6 —, os dois fluxos
se desalinham na primeira vez em que o número de tentativas diferir, e a partir
dali os sistemas passam a ver sorteios essencialmente independentes. Esse
cuidado, chamado de **sincronização**, é mais um argumento a favor da inversão,
que consome exatamente um uniforme por valor gerado.

E o ganho não é garantido: se os dois sistemas reagirem em sentidos **opostos**
ao mesmo sorteio, teremos $\rho < 0$ e a variância da diferença **aumenta** — o
espelho exato do que acontece com as antitéticas quando $g \circ h$ é simétrica
(Exercício 14).
:::

## Exercícios

<span style="color:#2C92B2;">**Exercício 1**</span>. Implemente a técnica das
variáveis antitéticas para estimar $\mathbb{E}[X^2]$, em que
$X \sim \text{Unif}(0, \pi)$.

(a) Escreva $X$ como $h(U)$, com $U \sim \text{Unif}(0,1)$, e identifique a função
$g \circ h$ cuja monotonicidade garante o ganho.

(b) Estime $\mathbb{E}[X^2]$ pelos dois métodos com $B = 10^4$ avaliações em cada
um e compare as estimativas com o valor exato $\pi^2/3$.

(c) Repita a estimação $R = 1000$ vezes e calcule o fator de redução de variância
observado.

(d) Mostre que $\text{Corr}(U^2, (1-U)^2) = -7/8$ (use
$\mathbb{E}[U^2(1-U)^2] = 1/30$) e verifique que o fator obtido em (c) está
próximo de $1 + \rho$.

<span style="color:#2C92B2;">**Exercício 2**</span>. Seja
$U \sim \text{Unif}(0,1)$ e $\theta = \mathbb{E}[\sin(\pi U)]$.

(a) Mostre que $\sin(\pi(1-u)) = \sin(\pi u)$ para todo $u$ e conclua que, neste
caso, a correlação do par antitético vale exatamente $1$.

(b) Conclua da proposição que o estimador antitético com $B$ avaliações é idêntico
ao estimador usual com $B/2$ avaliações. Verifique isso empiricamente, estimando
as variâncias com $R = 1000$ repetições.

(c) A moral é que a simetria de $g$ em torno de $1/2$ é o pior cenário possível
para a antitética. Proponha uma **variável de controle** para este problema — por
exemplo, $Y = U(1-U)$, cuja média é $1/6$ — e verifique quanta variância ela
reduz.

<span style="color:#2C92B2;">**Exercício 3**</span>. Sejam $X = -\log U$ e
$Y = -\log(1-U)$, com $U \sim \text{Unif}(0,1)$.

(a) Mostre que $X$ e $Y$ têm ambas distribuição $\text{Exp}(1)$.

(b) Argumente que $h(u) = -\log u$ é monótona e conclua o sinal de
$\text{Corr}(X,Y)$.

(c) Considere $\theta = \mathbb{E}[e^{-X}]$, cujo valor exato é $1/2$. Mostre que
$e^{-X} = U$ e que, portanto, o estimador antitético tem variância **zero** — ele
acerta $\theta$ exatamente, em qualquer simulação. Confirme rodando o código.

(d) Estime $\mathbb{E}[X^2] = 2$ pelos dois métodos e compare as variâncias. Por
que aqui o ganho é grande, mas não infinito?

<span style="color:#2C92B2;">**Exercício 4**</span>. Seja $Z \sim N(0,1)$. Como
$-Z$ também tem distribuição $N(0,1)$, os pares $(Z_i, -Z_i)$ são a versão
antitética natural para a normal.

(a) Justifique essa afirmação escrevendo $Z = \Phi^{-1}(U)$ e verificando que
$\Phi^{-1}(1-U) = -\Phi^{-1}(U)$.

(b) Estime $\mathbb{E}[e^Z] = e^{1/2}$ pelos dois métodos e calcule o fator de
redução observado.

(c) Estime $\mathbb{P}(Z > 1{,}5)$ pelos dois métodos. O ganho é bem menor que em
(b): mostre que, neste caso, $\rho = -p/(1-p)$ com $p = \mathbb{P}(Z > 1{,}5)$, e
conclua que, para eventos raros, a antitética é quase inútil. (Este é um dos
problemas que motivam o Capítulo 11.)

(d) Estime $\mathbb{E}[Z^2] = 1$ pelos dois métodos. O que acontece, e por quê?

<span style="color:#2C92B2;">**Exercício 5**</span>. Considere a integral

$$
\theta = \int_{0}^{\pi/4} \int_{0}^{\pi/4} x^2 y^2 \sin(x + y) \log(x + y)\, dx\, dy.
$$

(a) Escreva $\theta$ como $(\pi/4)^2\,\mathbb{E}[g(X,Y)]$, com $X$ e $Y$ uniformes
independentes em $(0, \pi/4)$, e implemente o estimador de Monte Carlo usual.

(b) Use $X^2 Y^2$ como variável de controle, calculando $\mathbb{E}[X^2 Y^2]$
analiticamente (lembre-se de que $X$ e $Y$ são independentes).

(c) Estime a correlação entre o integrando e o controle e compare o fator de
redução observado com o valor previsto, $1 - \text{Corr}^2$.

<span style="color:#2C92B2;">**Exercício 6**</span>. Volte ao Exemplo 2, em que
$\theta = \mathbb{E}[e^U] = e - 1$.

(a) Use como controle a aproximação de Taylor de segunda ordem
$Y = 1 + U + U^2/2$, cuja média é $5/3$. Compare o fator de redução com o obtido
no Exemplo 2, em que o controle era $Y = U$.

(b) Explique, com base na interpretação de regressão, por que este controle é
melhor.

(c) Investigue o viés causado por estimar $c^*$ com a própria amostra: com
$B = 20$, repita a estimação $R = 10^5$ vezes e compare a média das estimativas
com $e-1$. O viés é detectável? E com $B = 200$?

(d) Repita (c) estimando $c^*$ em uma simulação piloto separada, com $B = 20$
pontos próprios, e usando esse valor fixo na simulação principal. O viés
desaparece?

<span style="color:#2C92B2;">**Exercício 7**</span>. Sejam $X$ e $Y$ independentes
com distribuição $\text{Exp}(1)$, e $\theta = \mathbb{P}(X + Y > 3)$.

(a) Mostre que
$$
\mathbb{E}\big[I(X+Y>3) \mid Y = y\big] =
\begin{cases}
e^{-(3-y)}, & \text{se } y < 3,\\
1, & \text{caso contrário.}
\end{cases}
$$

(b) Estime $\theta$ com e sem condicionamento, com $B = 10^4$, e compare os erros
padrão.

(c) O valor exato é $\mathbb{P}(W > 3)$ com $W \sim \text{Gama}(2,1)$, que vale
$4e^{-3}$. Verifique se ele cai nos intervalos de confiança dos dois estimadores.

<span style="color:#2C92B2;">**Exercício 8**</span>. Seja $N \sim \text{Poisson}(3)$
e, dado $N = n$, sejam $X_1, \dots, X_n$ i.i.d. $\text{Exp}(1)$ independentes de
$N$. Defina a soma aleatória $S = \sum_{i=1}^{N} X_i$ (com $S = 0$ se $N = 0$).

(a) Simule $S$ e estime $\mathbb{E}[S]$ por Monte Carlo usual.

(b) Mostre que $\mathbb{E}[S \mid N] = N$ e use isso para construir o estimador
condicionado. Compare as variâncias com o valor teórico: $\text{Var}(S) = 6$ e
$\text{Var}(\mathbb{E}[S \mid N]) = 3$.

(c) Estime agora $\mathbb{P}(S > 5)$ com e sem condicionamento, usando que, dado
$N = n \geq 1$, $S \sim \text{Gama}(n, 1)$ (use `pgamma` em R e
`scipy.stats.gamma` em Python). Não se esqueça do caso $N = 0$.

<span style="color:#2C92B2;">**Exercício 9**</span>. Seja $Y \sim \text{Exp}(1)$ e
$X \mid Y = y \sim N(y, 4)$, como no Exemplo 5.

(a) Reproduza a estimativa de $\mathbb{P}(X > 1)$ pelo método do condicionamento.

(b) Proponha uma melhoria combinando condicionamento com variáveis antitéticas:
gere $Y_i = -\log(U_i)$ e $Y_i' = -\log(1-U_i)$ e use ambos no estimador
condicionado. Compare as variâncias dos dois estimadores.

(c) A função $y \mapsto 1 - \Phi((1-y)/2)$ é monótona? O que isso permite prever
sobre o resultado de (b)?

<span style="color:#2C92B2;">**Exercício 10**</span>. Seja $B \sim \text{Bernoulli}(p)$
e $X \mid B = b \sim N(\mu_b, 1)$, com $\mu_1 = 2$ e $\mu_0 = -1$. Queremos
estimar $\theta = \mathbb{P}(X > 1)$.

(a) Estime $\theta$ por Monte Carlo usual, com $p = 0{,}5$.

(b) Mostre que $\mathbb{E}[I(X>1) \mid B = b] = 1 - \Phi(1 - \mu_b)$ e implemente
o estimador condicionado.

(c) Repita para $p \in \{0{,}1;\ 0{,}5;\ 0{,}9\}$ e explique por que o ganho do
condicionamento depende de $p$. (Dica: pense em quanto da variabilidade de $X$ vem
do sorteio de $B$ e quanto vem do sorteio da normal.)

(d) Acrescente variáveis antitéticas ao estimador do item (a), gerando o par
$B_i = I(U_i \leq p)$ e $B_i' = I(1 - U_i \leq p)$, e o par $Z_i$, $-Z_i$ para a
normal. Compare com os itens anteriores.

<span style="color:#2C92B2;">**Exercício 11**</span>. Seja $X = Y + \varepsilon$,
com $Y \sim \text{Unif}(0,1)$ e $\varepsilon \sim N(0, \sigma^2)$ independentes,
e tome $\sigma = 0{,}5$.

(a) Calcule $\text{Var}(X)$, $\mathbb{E}[X \mid Y]$ e
$\text{Var}(\mathbb{E}[X \mid Y])$.

(b) Verifique empiricamente a lei da variância total, isto é, que
$\text{Var}(X) = \mathbb{E}[\text{Var}(X \mid Y)] + \text{Var}(\mathbb{E}[X \mid Y])
= \sigma^2 + 1/12$.

(c) Explique como essa decomposição justifica a redução de variância por
condicionamento, e diga qual das duas parcelas o estimador condicionado elimina.

(d) Estime $\mathbb{P}(X > 1)$ com e sem condicionamento e verifique que o fator
de redução observado é compatível com a decomposição do item (b). Repita com
$\sigma = 2$: o ganho aumenta ou diminui? Por quê?

<span style="color:#2C92B2;">**Exercício 12**</span>. Considere novamente
$\theta = \int_0^1 e^x dx = e - 1$, com $B = 1000$ avaliações fixas.

(a) Implemente o estimador estratificado para $k \in \{2, 5, 10, 50, 100\}$ e
estime a variância de cada um repetindo a estimação $R = 1000$ vezes.

(b) Faça o gráfico de $\log(\text{variância})$ contra $\log(k)$. A inclinação está
próxima de $-2$, como prevê a aproximação da seção?

(c) Compare o caso $k = 2$ com o estimador antitético. Qual dos dois é melhor, e
por quê? A partir de qual $k$ a estratificação passa a vencer?

(d) O que impede, na prática, tomar $k$ tão grande quanto quisermos?

<span style="color:#2C92B2;">**Exercício 13**</span>. Volte à integral do
Exemplo 3, $\theta = \int_0^1 e^{-x}/(1+x^2)\,dx$. Compare, com o mesmo número
$B = 10^4$ de avaliações e $R = 1000$ repetições, os estimadores:

(a) Monte Carlo usual;

(b) antitético;

(c) com variável de controle $Y = 1/(1+U^2)$;

(d) antitético **e** com variável de controle ao mesmo tempo (aplique o controle
sobre as médias dos pares);

(e) estratificado com $k = 20$.

Monte uma tabela com os fatores de redução e discuta: as técnicas se somam ou uma
"rouba" o ganho da outra?

<span style="color:#2C92B2;">**Exercício 14**</span>. Sobre os números
aleatórios comuns do Exemplo 7.

(a) Refaça o exemplo com $\lambda_2 = 1{,}1$, $\lambda_2 = 1{,}5$ e
$\lambda_2 = 3$, anotando em cada caso a correlação entre os sistemas e o fator
de redução. Explique por que o ganho é tanto maior quanto **menor** for a
diferença entre os dois sistemas.

(b) A derivada $\theta'(1)$ pode ser aproximada por
$[\theta(1+h) - \theta(1)]/h$ para $h$ pequeno. Estime-a com $B = 10^4$ para
$h \in \{0{,}1;\ 0{,}01;\ 0{,}001\}$, pelos dois esquemas, e faça o gráfico do
erro padrão contra $h$ em escala logarítmica nos dois eixos. Mostre que, com
simulações independentes, o erro padrão da aproximação cresce como $1/h$ — de
modo que diminuir $h$ para reduzir o erro de aproximação **aumenta** o erro de
simulação — e explique por que isso não acontece com números comuns.

(c) Quantos uniformes o método da inversão consome por valor gerado? E o método
da rejeição do Capítulo 6? Explique, com base nisso, por que a técnica exigiria
cuidado extra se as exponenciais fossem geradas por rejeição.

(d) Um caso em que a técnica **piora** as coisas. Seja $X \sim \text{Exp}(1)$ e
$$
\Delta = \mathbb{E}[X] - \mathbb{E}\!\left[e^{-X}\right] = 1 - \frac{1}{2}.
$$
Escrevendo $X = -\log U$, note que o primeiro sistema é decrescente em $U$ e o
segundo, $e^{-X} = U$, é crescente. Mostre que
$\text{Cov}(-\log U,\, U) = -1/4$ e conclua que os números comuns **aumentam** a
variância da diferença em cerca de $46\%$. Confirme empiricamente com
$B = 10^5$.

<span style="color:#2C92B2;">**Exercício 15**</span>. (Desafio) Seja
$U \sim \text{Unif}(0,1)$ e $\theta = \mathbb{E}[U^p]$, com $p \in \{1,2,3,4\}$.

(a) Calcule $\theta$ analiticamente.

(b) Mostre que
$\hat{\theta}_A = \frac{1}{2n}\sum_{i=1}^n \big(U_i^p + (1-U_i)^p\big)$ é não
viesado.

(c) Derive $\text{Var}(\hat{\theta})$ e $\text{Var}(\hat{\theta}_A)$ em função de
$\mathbb{E}[U^{2p}]$ e $\mathbb{E}[U^p(1-U)^p]$. (Dica: a segunda esperança é uma
integral Beta.)

(d) Compare as variâncias teóricas com as empíricas e descreva como o ganho da
antitética varia com $p$.

<span style="color:#2C92B2;">**Exercício 16**</span>. (Desafio) Seja
$g : [0,1] \to [0,1]$ e $\theta = \int_0^1 g(x)\,dx$. Compare dois estimadores:
o de **acerto ou erro**, que gera $U, V \sim \text{Unif}(0,1)$ independentes e usa
$W = I(V \leq g(U))$; e o da **média amostral**, que usa $g(U)$.

(a) Mostre que $\mathbb{E}[W] = \theta$, de modo que os dois são não viesados.

(b) Mostre que $\mathbb{E}[W \mid U] = g(U)$. Conclua que o estimador da média
amostral é exatamente o condicionamento do estimador de acerto ou erro e que,
portanto, nunca é pior.

(c) Mostre que $\text{Var}(W) - \text{Var}(g(U)) = \theta - \int_0^1 g(x)^2 dx \geq 0$
e explique por que a última desigualdade vale.

(d) Aplique a $g(x) = \sqrt{1-x^2}$ e compare com o Exemplo 4: em que sentido a
estimativa de $\pi$ do Capítulo 9 já era um estimador de acerto ou erro?

<span style="color:#2C92B2;">**Exercício 17**</span>. (Desafio) Na amostragem
estratificada, nada obriga a colocar o mesmo número de pontos em cada estrato.
Suponha $B_j$ pontos no estrato $j$, com $\sum_j B_j = B$.

(a) Mostre que a variância do estimador é
$\frac{1}{k^2}\sum_{j=1}^k \sigma_j^2/B_j$.

(b) Minimize essa expressão sujeita a $\sum_j B_j = B$ e conclua que a alocação
ótima é $B_j \propto \sigma_j$ (**alocação de Neyman**). (Dica: multiplicadores de
Lagrange, ou a desigualdade de Cauchy-Schwarz.)

(c) Implemente a alocação de Neyman para $\theta = \int_0^1 e^{5x} dx$ com
$k = 10$ e $B = 2000$, estimando os $\sigma_j$ em uma simulação piloto. Compare
com a alocação igual.

(d) Por que o ganho da alocação ótima é pequeno para $g(x) = e^x$ e grande para
$g(x) = e^{5x}$?

<span style="color:#2C92B2;">**Exercício 18**</span>. (Desafio) A técnica das
variáveis de controle admite $q$ controles simultâneos: dado
$\mathbf{Y} = (Y_1,\dots,Y_q)$ com médias conhecidas
$\boldsymbol{\mu}$, tomamos
$Z = X + \mathbf{c}^\top(\mathbf{Y} - \boldsymbol{\mu})$.

(a) Mostre que o vetor ótimo é
$\mathbf{c}^* = -\text{Var}(\mathbf{Y})^{-1}\text{Cov}(\mathbf{Y}, X)$ e que, com
ele, $\text{Var}(Z) = \text{Var}(X)(1 - R^2)$, em que $R^2$ é o coeficiente de
determinação da regressão de $X$ sobre $\mathbf{Y}$.

(b) Conclua que $\hat{\mathbf{c}}^*$ pode ser obtido diretamente de uma regressão
linear múltipla (`lm` em R, `np.linalg.lstsq` em Python).

(c) Estime $\theta = \mathbb{E}[e^U]$ usando os controles $U$, $U^2$ e $U^3$
(cujas médias são $1/2$, $1/3$ e $1/4$). Compare o fator de redução com o do
Exemplo 2.

(d) Acrescentar controles nunca aumenta a variância teórica, mas cada controle a
mais é um parâmetro a mais estimado da amostra. Investigue empiricamente, com
$B$ pequeno, o que acontece ao acrescentar controles inúteis (por exemplo, uma
$\text{Unif}(0,1)$ independente de $U$).

<span style="color:#2C92B2;">**Exercício 19**</span>. (Desafio) O **hipercubo
latino** contorna o problema dos $k^d$ estratos estratificando cada eixo
**separadamente**. Em dimensão $d = 2$ e com $B$ pontos, o algoritmo é:

1. Divida cada eixo em $B$ faixas de comprimento $1/B$;
2. Gere duas permutações aleatórias $\pi_1$ e $\pi_2$ de $(1, \dots, B)$ pelo
   método do Exemplo 4 do Capítulo 3;
3. Para $i = 1, \dots, B$, gere $V_{i1}, V_{i2} \sim \text{Unif}(0,1)$ e faça
$$
U_{i1} = \frac{\pi_1(i) - 1 + V_{i1}}{B},
\qquad
U_{i2} = \frac{\pi_2(i) - 1 + V_{i2}}{B};
$$
4. Devolva os $B$ pontos $(U_{i1}, U_{i2})$.

Cada faixa de cada eixo recebe exatamente um ponto; as permutações é que decidem
quais faixas dos dois eixos se encontram.

(a) Implemente o algoritmo com $B = 100$ e faça o gráfico dos pontos. Verifique
que cada uma das 100 faixas de cada eixo contém exatamente um ponto.

(b) Mostre que $U_{i1}$ é marginalmente $\text{Unif}(0,1)$ e conclua que o
estimador $\frac{1}{B}\sum_i g(U_{i1}, U_{i2})$ continua não viesado.

(c) Estime $\theta = \int_0^1\!\!\int_0^1 e^{x+y}\,dx\,dy = (e-1)^2$ com
$B = 100$ e $R = 1000$ repetições por três métodos: Monte Carlo usual,
estratificação em uma grade $10 \times 10$ (que também usa 100 pontos) e
hipercubo latino. Qual tem a menor variância?

(d) Repita com $g(x,y) = e^{x}$, que não depende de $y$. Agora o hipercubo latino
ganha de longe. Explique por quê, contando em quantas faixas **do eixo $x$** cada
um dos dois métodos estratificados divide o intervalo.

(e) Junte os itens (c) e (d): para que tipo de função o hipercubo latino é a
melhor escolha, e para que tipo a grade completa ainda vence? Explique também por
que, em dimensão $d = 10$, a grade deixa de ser uma opção e o hipercubo latino
não.

(f) O que aconteceria se tomássemos $\pi_1 = \pi_2 = $ identidade, sem sortear as
permutações? Faça o gráfico dos pontos nesse caso e explique por que o
estimador resultante seria péssimo.
