# Amostragem por Importância

As quatro técnicas do Capítulo 10 são bem diferentes entre si, mas todas têm algo
em comum: os valores continuam sendo sorteados da distribuição $f$ do problema. O
que muda é o que fazemos **com** eles — combinamos aos pares, corrigimos por uma
variável auxiliar, substituímos por uma esperança condicional, espalhamos entre
estratos.

A **amostragem por importância** abandona essa restrição. Ela sorteia os valores
de uma outra densidade $g$, escolhida por nós, e desfaz o viés que isso
introduziria atribuindo a cada valor um **peso**. Trocar a densidade de onde se
sorteia é uma alavanca muito mais poderosa do que qualquer uma das anteriores, e
resolve dois problemas que elas não resolvem:

- **eventos raros**: quando a quantidade de interesse depende de uma região que
  $f$ quase nunca visita, o Monte Carlo usual gasta praticamente todas as
  simulações onde não há informação alguma;
- **densidades difíceis de simular**: se sabemos calcular $f(x)$ mas não sabemos
  gerar valores de $f$, ainda assim podemos estimar $\mathbb{E}[h(X)]$ — basta
  saber simular de alguma outra densidade.

Como bônus, uma mesma amostra pode ser reaproveitada para estimar esperanças sob
várias densidades diferentes, o que é útil em análises de sensibilidade
(Exercício 10).

Começamos pelo primeiro problema, que é o mais gritante.

## Quando o Monte Carlo usual falha

### Exemplo 1: a cauda da normal

Seja $Z \sim N(0,1)$ e considere
$$
p = \mathbb{P}(Z > 4{,}5) \approx 3{,}3977 \times 10^{-6}.
$$

Escrevendo $p = \mathbb{E}[h(Z)]$ com $h(z) = I(z > 4{,}5)$, o estimador de Monte
Carlo do Capítulo 9 é simplesmente a proporção de valores simulados que superam
$4{,}5$. Vamos aplicá-lo com $B = 100\,000$ simulações.

::: {.panel-tabset group="language"}
# R

```{r}
set.seed(0)
B <- 100000

p_exato <- pnorm(4.5, lower.tail = FALSE)

# Monte Carlo usual: proporção de valores simulados acima de 4,5
z <- rnorm(B)
indicadoras <- 1 * (z > 4.5)

p_mc <- mean(indicadoras)
ep_mc <- sd(indicadoras) / sqrt(B)

cat("Valor exato:        ", p_exato, "\n")
cat("Monte Carlo usual:  ", p_mc, "\n")
cat("Erro padrão:        ", ep_mc, "\n")
cat("Valores acima de 4,5:", sum(indicadoras), "de", B, "\n")
```

# Python

```{python}
import numpy as np
from scipy.stats import norm

np.random.seed(0)
B = 100000

p_exato = norm.sf(4.5)   # sf é a função de sobrevivência, igual a 1 - cdf

# Monte Carlo usual: proporção de valores simulados acima de 4,5
z = np.random.normal(0, 1, B)
indicadoras = (z > 4.5).astype(float)

p_mc = indicadoras.mean()
ep_mc = indicadoras.std(ddof=1) / np.sqrt(B)

print("Valor exato:        ", p_exato)
print("Monte Carlo usual:  ", p_mc)
print("Erro padrão:        ", ep_mc)
print("Valores acima de 4,5:", int(indicadoras.sum()), "de", B)
```
:::

Nenhum dos cem mil valores simulados ultrapassou $4{,}5$, e a estimativa é
exatamente zero — errada por completo, já que $p > 0$.

::: {.callout-warning title="Atenção: o erro padrão também mente"}
Quando todas as indicadoras valem zero, a variância amostral delas também vale
zero, e o erro padrão estimado é $0$. O intervalo de confiança do Capítulo 9
seria $[0,0]$: uma estimativa errada acompanhada de uma promessa de precisão
absoluta.

O problema é que o erro padrão é estimado **com a mesma amostra** que não viu o
evento. Sempre que uma quantidade depende de uma região raramente visitada, o
diagnóstico usual perde a validade — é preciso desconfiar antes, olhando quantas
simulações efetivamente caíram na região de interesse.
:::

Não é questão de azar. Para o estimador $\hat{p}$ da proporção,
$\text{Var}(\hat{p}) = p(1-p)/B$, de modo que o **erro relativo** é

$$
\frac{\sqrt{\text{Var}(\hat{p})}}{p} = \sqrt{\frac{1-p}{Bp}} \approx
\frac{1}{\sqrt{Bp}} .
$$

O que importa não é $B$, e sim o produto $Bp$ — o número esperado de simulações
que caem na região de interesse. Para obter um erro relativo de $10\%$ são
necessárias $B \approx 100/p \approx 2{,}9 \times 10^7$ simulações; para
$p = 10^{-9}$, seriam $10^{11}$. O método não escala.

A raiz do problema é o **sorteio**, não o estimador: praticamente todas as $B$
simulações caem onde $h$ vale zero e não carregam informação nenhuma sobre $p$. A
saída é sortear em outro lugar.

## A ideia da amostragem por importância

Queremos estimar $\theta = \mathbb{E}[h(X)]$, com $X$ de densidade $f$. Seja $g$
uma outra densidade, chamada **proposta** (ou densidade de importância).
Multiplicando e dividindo o integrando por $g(x)$,

$$
\theta = \int h(x) f(x)\, dx
= \int h(x) \frac{f(x)}{g(x)}\, g(x)\, dx
= \mathbb{E}_g\!\left[ h(Y) \frac{f(Y)}{g(Y)} \right],
$$

em que $Y$ tem densidade $g$ e o índice em $\mathbb{E}_g$ lembra sob qual
densidade a esperança é tomada. A conta é elementar, mas a consequência não é:
$\theta$, que era uma esperança sob $f$, virou uma esperança sob $g$ — e podemos
estimá-la simulando de $g$.

::: {.callout-note title="Definição: pesos de importância"}
Dadas a densidade alvo $f$ e a proposta $g$, o **peso de importância** de um
ponto $y$ é

$$
w(y) = \frac{f(y)}{g(y)} .
$$

O peso mede o quanto o ponto $y$ foi sorteado "em excesso" ou "em falta" em
relação a $f$: onde $g > f$, os pontos aparecem demais e são descontados
($w < 1$); onde $g < f$, aparecem de menos e são inflados ($w > 1$).
:::

::: {.callout-important title="Proposição: o estimador por importância"}
Sejam $Y_1, \dots, Y_B$ i.i.d. com densidade $g$, e suponha que $g(y) > 0$ sempre
que $h(y)f(y) \neq 0$. O **estimador por amostragem por importância**

$$
\hat{\theta}_{\text{IS}} = \frac{1}{B} \sum_{i=1}^{B} w(Y_i)\, h(Y_i),
\qquad w(y) = \frac{f(y)}{g(y)},
$$

é não viesado para $\theta$ e tem variância

$$
\text{Var}(\hat{\theta}_{\text{IS}}) = \frac{1}{B}
\left\{ \int \frac{h(x)^2 f(x)^2}{g(x)}\, dx - \theta^2 \right\}.
$$
:::

::: {.callout-note collapse="true" title="Demonstração"}
As parcelas $w(Y_i)h(Y_i)$ são i.i.d., e pela identidade acima cada uma tem média

$$
\mathbb{E}_g\!\left[ h(Y)\frac{f(Y)}{g(Y)} \right] = \theta,
$$

o que dá $\mathbb{E}[\hat{\theta}_{\text{IS}}] = \theta$. Como as parcelas são
independentes, a variância da média é a variância de uma parcela dividida por
$B$, e

$$
\text{Var}_g\!\left[ h(Y)\frac{f(Y)}{g(Y)} \right]
= \mathbb{E}_g\!\left[ h(Y)^2 \frac{f(Y)^2}{g(Y)^2} \right] - \theta^2
= \int h(x)^2 \frac{f(x)^2}{g(x)^2}\, g(x)\, dx - \theta^2 . \qquad \square
$$
:::

Comparando com a variância do Monte Carlo usual,
$\frac{1}{B}\{\int h(x)^2 f(x)\,dx - \theta^2\}$, vê-se que os dois estimadores
diferem apenas na integral do segundo momento: onde um tem $h^2 f$, o outro tem
$h^2 f^2/g$. Tudo se resume, portanto, a escolher $g$ que torne
$\int h^2 f^2 / g$ pequena — e é a isso que voltaremos na próxima seção.

::: {.callout-warning title="Atenção: o suporte de $g$ não pode ter buracos"}
A condição "$g(y) > 0$ sempre que $h(y)f(y) \neq 0$" não é uma tecnicalidade. Se
existir uma região onde $h f$ não se anula mas $g$ vale zero, essa região **nunca
será sorteada**, e a contribuição dela para a integral desaparece silenciosamente:
o estimador converge, com erro padrão pequeno e ar de confiabilidade, para o valor
errado.

Um caso concreto: usar $g = \text{Unif}(0,1)$ para estimar $\mathbb{E}[X]$ com
$X \sim \text{Exp}(1)$. Todo o intervalo $(1,\infty)$ é ignorado.
:::

::: {.callout-tip title="Pseudo-algoritmo: amostragem por importância"}
Para estimar $\theta = \mathbb{E}[h(X)]$, com $X$ de densidade $f$:

1. Escolha uma proposta $g$ que saiba simular, com $g > 0$ onde $hf \neq 0$.

2. Gere $Y_1, \dots, Y_B$ independentes com densidade $g$.

3. Calcule os pesos $w_i = f(Y_i)/g(Y_i)$ e as parcelas $A_i = w_i\, h(Y_i)$.

4. Devolva
$$
\hat{\theta}_{\text{IS}} = \frac{1}{B}\sum_{i=1}^B A_i,
$$
com erro padrão $\hat{\sigma}_A/\sqrt{B}$, em que $\hat{\sigma}_A$ é o desvio
padrão amostral dos $A_i$.
:::

Note que o passo 4 é o de sempre: uma média de $B$ valores i.i.d., com o erro
padrão do Capítulo 9. A única novidade está em **quais** valores entram na média.

::: {.callout-note title="Parentesco com o método da rejeição"}
O método da rejeição do Capítulo 6 também parte de uma proposta $g$ e de valores
simulados dela. A diferença está no que se faz com cada valor:

- a **rejeição** decide, no sorteio de uma moeda, se aceita ou descarta cada
  ponto; os pontos aceitos formam uma amostra genuína de $f$, e todo o resto do
  trabalho é jogado fora;
- a **amostragem por importância** não descarta nada: cada ponto entra na conta,
  ponderado por $w_i$.

A rejeição exige que $f/g$ seja limitada por uma constante $M$ conhecida; a
amostragem por importância não exige nada além do suporte, embora funcione muito
melhor quando $f/g$ é razoavelmente limitada. Em compensação, a rejeição devolve
uma amostra de $f$, que serve para qualquer finalidade, enquanto a amostragem por
importância devolve apenas uma estimativa (Exercício 7).
:::

## A escolha da proposta

Nem toda proposta serve, e a diferença entre uma boa e uma ruim é enorme. Há um
resultado que diz exatamente qual é a melhor.

::: {.callout-important title="Proposição: a proposta ótima"}
Entre todas as densidades $g$ admissíveis, a que minimiza
$\text{Var}(\hat{\theta}_{\text{IS}})$ é

$$
g^*(x) = \frac{|h(x)|\, f(x)}{\int |h(u)|\, f(u)\, du} .
$$

Se, além disso, $h \geq 0$, então $g^* = h f / \theta$ e o estimador tem
**variância zero**: todos os pesos ficam iguais e
$\hat{\theta}_{\text{IS}} = \theta$ em qualquer simulação.
:::

::: {.callout-note collapse="true" title="Demonstração"}
Para qualquer $g$ admissível, o segundo momento da parcela satisfaz, pela
desigualdade de Jensen (ou simplesmente porque variância é não negativa),

$$
\mathbb{E}_g\!\left[ \left( h(Y)\frac{f(Y)}{g(Y)} \right)^2 \right]
\;\geq\;
\left( \mathbb{E}_g\!\left[ \left| h(Y)\frac{f(Y)}{g(Y)} \right| \right] \right)^2
= \left( \int |h(x)|\, f(x)\, dx \right)^2,
$$

e note que o lado direito **não depende de $g$**. Basta então verificar que
$g^*$ atinge esse limite. Escrevendo $c = \int |h|f$, temos $g^* = |h|f/c$ e

$$
\mathbb{E}_{g^*}\!\left[ \left( h(Y)\frac{f(Y)}{g^*(Y)} \right)^2 \right]
= \int \frac{h(x)^2 f(x)^2}{g^*(x)}\, dx
= \int \frac{h(x)^2 f(x)^2 \, c}{|h(x)| f(x)}\, dx
= c \int |h(x)| f(x)\, dx = c^2 .
$$

Logo $g^*$ minimiza o segundo momento e, como $\theta$ é o mesmo para todas as
propostas, também minimiza a variância. Quando $h \geq 0$ tem-se
$c = \int h f = \theta$, e o segundo momento vale $\theta^2$: a variância é
$\theta^2 - \theta^2 = 0$. $\square$
:::

O resultado é ao mesmo tempo perfeito e inútil. Perfeito porque exibe uma proposta
com variância zero; inútil porque essa proposta depende de $\int |h|f$, que é
essencialmente a quantidade que queremos estimar. Se soubéssemos $g^*$, não
precisaríamos simular.

O valor da proposição é servir de **bússola**. Ela diz que a proposta deve ter
formato parecido com $|h| f$: colocar massa onde o produto $|h(x)|f(x)$ é grande e
pouca massa onde ele é pequeno. Na prática, escolhemos uma família de densidades
que saibamos simular — exponenciais, normais, gamas — e ajustamos os parâmetros
para imitar $|h| f$.

::: {.callout-warning title="Atenção: a cauda de $g$ não pode ser leve demais"}
A variância do estimador envolve $\int h^2 f^2 / g$, com $g$ **no denominador**.
Se $g$ decair mais rápido que $|h| f$ na cauda, essa razão explode e a integral
pode divergir: a variância fica **infinita**, mesmo que a variância do Monte Carlo
usual seja finita.

E o pior é o sintoma. Com variância infinita o estimador continua não viesado e a
Lei dos Grandes Números continua valendo, de modo que as estimativas parecem se
estabilizar — até que um único ponto muito longe na cauda receba um peso enorme e
desloque a média inteira. O Teorema Central do Limite não vale, e o erro padrão
calculado pela fórmula usual não significa nada.

A regra prática: **a proposta deve ter cauda mais pesada que a do alvo**. Na
dúvida, prefira uma $g$ dispersa demais a uma $g$ concentrada demais.
:::

### Exemplo 2: quando a cauda da proposta é leve demais

Vamos estimar algo perfeitamente comum: $\theta = \mathbb{E}[X^2] = 1$, com
$X \sim N(0,1)$. Aqui não há evento raro nenhum, e o Monte Carlo usual funciona
bem, com $\text{Var}(X^2) = \mathbb{E}[X^4] - 1 = 2$. Usaremos como proposta uma
$N(0,\sigma^2)$, para dois valores de $\sigma$.

O segundo momento da parcela é, com $\varphi_\sigma$ denotando a densidade da
$N(0,\sigma^2)$,

$$
\int x^4 \frac{\varphi(x)^2}{\varphi_\sigma(x)}\, dx
\;\propto\; \int x^4 \exp\!\left\{ -x^2\left( 1 - \frac{1}{2\sigma^2} \right) \right\} dx,
$$

que converge se e somente se $1 - \frac{1}{2\sigma^2} > 0$, isto é, se
$\sigma > 1/\sqrt{2} \approx 0{,}707$. Tomamos $\sigma = 0{,}5$ (variância
infinita) e $\sigma = 1{,}5$ (variância finita) e olhamos a **média corrente**, ou
seja, a estimativa que teríamos após cada número de simulações.

::: {.panel-tabset group="language"}
# R

```{r}
library(ggplot2)

set.seed(2)
B <- 20000

# Devolve as parcelas A_i = Y_i^2 * w_i do estimador por importância,
# com proposta N(0, sigma^2) e alvo N(0,1)
parcelas_is <- function(B, sigma) {
  y <- rnorm(B, mean = 0, sd = sigma)
  w <- dnorm(y) / dnorm(y, mean = 0, sd = sigma)   # pesos f(y)/g(y)
  y^2 * w
}

a_leve <- parcelas_is(B, sigma = 0.5)   # cauda leve demais
a_ok   <- parcelas_is(B, sigma = 1.5)   # cauda suficientemente pesada

# Média corrente: a estimativa que teríamos após i simulações
media_corrente <- function(a) cumsum(a) / seq_along(a)

dados <- data.frame(
  i = rep(1:B, 2),
  media = c(media_corrente(a_leve), media_corrente(a_ok)),
  proposta = rep(c("sigma = 0,5 (variancia infinita)",
                   "sigma = 1,5 (variancia finita)"), each = B)
)

ggplot(dados, aes(x = i, y = media)) +
  geom_line(color = "blue") +
  geom_hline(yintercept = 1, color = "red", linetype = "dashed") +
  facet_wrap(~ proposta, ncol = 1, scales = "free_y") +
  labs(x = "numero de simulacoes", y = "estimativa acumulada",
       title = "Media corrente do estimador por importancia") +
  theme_minimal()
```

# Python

```{python}
import numpy as np
import matplotlib.pyplot as plt
from scipy.stats import norm

np.random.seed(2)
B = 20000

# Devolve as parcelas A_i = Y_i^2 * w_i do estimador por importância,
# com proposta N(0, sigma^2) e alvo N(0,1)
def parcelas_is(B, sigma):
    y = np.random.normal(0, sigma, B)
    w = norm.pdf(y) / norm.pdf(y, 0, sigma)   # pesos f(y)/g(y)
    return y**2 * w

a_leve = parcelas_is(B, 0.5)   # cauda leve demais
a_ok   = parcelas_is(B, 1.5)   # cauda suficientemente pesada

# Média corrente: a estimativa que teríamos após i simulações
def media_corrente(a):
    return np.cumsum(a) / np.arange(1, len(a) + 1)

fig, eixos = plt.subplots(2, 1, figsize=(7, 6))
titulos = ["sigma = 0,5 (variancia infinita)",
           "sigma = 1,5 (variancia finita)"]

for eixo, a, titulo in zip(eixos, [a_leve, a_ok], titulos):
    eixo.plot(media_corrente(a), color='blue')
    eixo.axhline(1, color='red', linestyle='--')
    eixo.set_title(titulo)
    eixo.set_xlabel('numero de simulacoes')
    eixo.set_ylabel('estimativa acumulada')

fig.tight_layout()
plt.show()
```
:::

O painel de cima é a assinatura da variância infinita: longos trechos de aparente
estabilidade, interrompidos por saltos que jogam a estimativa para longe. O painel
de baixo é o comportamento esperado de uma média de variáveis com variância
finita.

E há um segundo recado, menos óbvio. Para $\sigma = 1{,}5$ a variância da parcela
é aproximadamente $0{,}49$, contra $2$ do Monte Carlo usual — uma redução de
quatro vezes. A amostragem por importância **não serve apenas para eventos
raros**: aqui ela ganha porque $x^2 f(x)$ é uma função com duas corcovas afastadas
da origem, e uma normal mais dispersa se parece mais com ela do que a própria
$N(0,1)$. O valor de $\sigma$ que minimiza a variância é objeto do Exercício 5.

## De volta aos eventos raros

### Exemplo 3: $\mathbb{P}(Z > 4{,}5)$ por amostragem por importância

Voltemos ao Exemplo 1. Aqui $h(z) = I(z > 4{,}5) \geq 0$, então a proposição diz
que a proposta ótima é

$$
g^*(y) = \frac{\varphi(y)\, I(y > 4{,}5)}{p},
$$

a normal padrão **truncada** em $4{,}5$ — que não sabemos simular sem conhecer $p$,
justamente o que queremos estimar (Exercício 12). Mas a bússola já ajuda: a
proposta deve viver inteiramente em $(4{,}5, \infty)$ e ter, ali, o formato de
$\varphi$. Escrevendo $y = 4{,}5 + s$,

$$
\frac{\varphi(4{,}5+s)}{\varphi(4{,}5)} = e^{-4{,}5\,s - s^2/2} \approx e^{-4{,}5\,s}
\quad \text{para } s \text{ pequeno},
$$

isto é, logo acima do limiar a normal decai como uma **exponencial de taxa
$4{,}5$**. Isso sugere a família de propostas

$$
g_\lambda(y) = \lambda e^{-\lambda (y - 4{,}5)}, \qquad y > 4{,}5,
$$

— uma exponencial de taxa $\lambda$ deslocada para $4{,}5$ — e sugere ainda a
escolha $\lambda = 4{,}5$. Vamos comparar $\lambda = 1$ (a escolha ingênua) com
$\lambda = 4{,}5$.

Como $h(y) = 1$ para todo $y$ gerado, o estimador é simplesmente a média dos pesos:

$$
\hat{p}_{\text{IS}} = \frac{1}{B}\sum_{i=1}^B \frac{\varphi(Y_i)}{g_\lambda(Y_i)},
\qquad Y_i = 4{,}5 + S_i, \quad S_i \sim \text{Exp}(\lambda).
$$

::: {.panel-tabset group="language"}
# R

```{r}
set.seed(1)
B <- 100000
limiar <- 4.5

# Amostragem por importância com proposta exponencial de taxa lambda,
# deslocada para começar no limiar
is_exp_deslocada <- function(B, lambda, limiar) {
  s <- rexp(B, rate = lambda)            # S ~ Exp(lambda)
  y <- limiar + s                        # Y = limiar + S, sempre acima do limiar
  g <- lambda * exp(-lambda * s)         # densidade da proposta avaliada em y
  w <- dnorm(y) / g                      # pesos; h(y) = 1, pois y > limiar
  list(est = mean(w), ep = sd(w) / sqrt(B), pesos = w)
}

is_1  <- is_exp_deslocada(B, lambda = 1,   limiar)
is_45 <- is_exp_deslocada(B, lambda = 4.5, limiar)

# Monte Carlo usual, com o mesmo número de simulações
z <- rnorm(B)
p_mc  <- mean(1 * (z > limiar))
ep_mc <- sd(1 * (z > limiar)) / sqrt(B)

mostra <- function(rotulo, est, ep) {
  # quando a estimativa é zero, o erro relativo não está definido
  rel <- if (est > 0) sprintf("%.4f", ep / est) else "---"
  cat(sprintf("%-20s est = %.4e   EP = %.4e   EP/est = %s\n",
              rotulo, est, ep, rel))
}

cat(sprintf("Valor exato: %.4e\n\n", p_exato))
mostra("Monte Carlo usual", p_mc, ep_mc)
mostra("IS, lambda = 1",   is_1$est,  is_1$ep)
mostra("IS, lambda = 4,5", is_45$est, is_45$ep)
```

# Python

```{python}
import numpy as np
from scipy.stats import norm

np.random.seed(1)
B = 100000
limiar = 4.5

# Amostragem por importância com proposta exponencial de taxa lambda,
# deslocada para começar no limiar
def is_exp_deslocada(B, lam, limiar):
    s = np.random.exponential(scale=1/lam, size=B)   # S ~ Exp(lam)
    y = limiar + s                    # Y = limiar + S, sempre acima do limiar
    g = lam * np.exp(-lam * s)        # densidade da proposta avaliada em y
    w = norm.pdf(y) / g               # pesos; h(y) = 1, pois y > limiar
    return {"est": w.mean(), "ep": w.std(ddof=1) / np.sqrt(B), "pesos": w}

is_1  = is_exp_deslocada(B, 1.0, limiar)
is_45 = is_exp_deslocada(B, 4.5, limiar)

# Monte Carlo usual, com o mesmo número de simulações
z = np.random.normal(0, 1, B)
ind = (z > limiar).astype(float)
p_mc, ep_mc = ind.mean(), ind.std(ddof=1) / np.sqrt(B)

def mostra(rotulo, est, ep):
    # quando a estimativa é zero, o erro relativo não está definido
    rel = f"{ep/est:.4f}" if est > 0 else "---"
    print(f"{rotulo:<20s} est = {est:.4e}   EP = {ep:.4e}   EP/est = {rel}")

print(f"Valor exato: {p_exato:.4e}\n")
mostra("Monte Carlo usual", p_mc, ep_mc)
mostra("IS, lambda = 1",   is_1["est"],  is_1["ep"])
mostra("IS, lambda = 4,5", is_45["est"], is_45["ep"])
```
:::

A coluna `EP/est` é o erro relativo, e é onde a história aparece. As duas
propostas produzem estimativas corretas, mas com $\lambda = 4{,}5$ o erro relativo
é mais de dez vezes menor que com $\lambda = 1$ — ou seja, mais de cem vezes menos
variância, apenas por trocar um parâmetro da mesma família. Ambas são
incomparavelmente melhores que o Monte Carlo usual, que com as mesmas $10^5$
simulações acerta no máximo a ordem de grandeza, quando acerta.

::: {.callout-note title="Deslocar a proposta é a receita para caudas"}
O padrão do Exemplo 3 se repete em quase todo problema de evento raro: se a região
de interesse é $\{X > a\}$, procure uma proposta **centrada em $a$**, e não na
média de $f$. Isso vale tanto para a família exponencial deslocada usada aqui
quanto para propostas do tipo $N(\mu, 1)$ com $\mu \approx a$ (Exercício 13) ou
para somas de variáveis (Exercício 8).

A técnica geral por trás disso chama-se *tilting* exponencial, e consiste em
trocar $f(x)$ por $f(x)e^{tx}/\mathbb{E}[e^{tX}]$, escolhendo $t$ de modo que a
nova densidade tenha média $a$.
:::

## Diagnóstico: o tamanho amostral efetivo

Como saber, olhando apenas para a saída da simulação, se a proposta foi boa? O
sintoma de uma proposta ruim é sempre o mesmo: **poucos pesos muito grandes**
dominam a soma, e as demais simulações praticamente não contribuem. Se dez pontos
entre um milhão respondem por quase toda a estimativa, a amostra efetiva tem
tamanho dez, não um milhão.

::: {.callout-note title="Definição: tamanho amostral efetivo"}
Dados os pesos $w_1, \dots, w_B$, o **tamanho amostral efetivo** (TAE) é

$$
\text{TAE} = \frac{\left( \sum_{i=1}^B w_i \right)^2}{\sum_{i=1}^B w_i^2} .
$$

Ele satisfaz $1 \leq \text{TAE} \leq B$, com $\text{TAE} = B$ quando todos os
pesos são iguais e $\text{TAE} = 1$ quando um único peso é não nulo.
:::

A interpretação é que a estimativa por importância com $B$ pontos tem precisão
comparável à de uma estimativa por Monte Carlo usual com $\text{TAE}$ pontos
sorteados de $f$ (Exercício 14). É uma regra de bolso, não um teorema — mas é um
alarme barato e eficaz: um TAE muito menor que $B$ diz que a proposta não cobre
bem o alvo.

::: {.panel-tabset group="language"}
# R

```{r}
tae <- function(w) sum(w)^2 / sum(w^2)

cat("TAE com lambda = 1:  ", round(tae(is_1$pesos), 1),  "de", B, "\n")
cat("TAE com lambda = 4,5:", round(tae(is_45$pesos), 1), "de", B, "\n")
```

# Python

```{python}
def tae(w):
    return w.sum()**2 / (w**2).sum()

print("TAE com lambda = 1:  ", round(tae(is_1["pesos"]), 1),  "de", B)
print("TAE com lambda = 4,5:", round(tae(is_45["pesos"]), 1), "de", B)
```
:::

O diagnóstico reproduz o que já sabíamos do erro padrão: com $\lambda = 1$ pouco
mais de um terço das simulações é efetivamente aproveitado, enquanto com
$\lambda = 4{,}5$ a amostra efetiva é quase $B$ inteiro.

::: {.callout-warning title="Atenção: o TAE não detecta buracos no suporte"}
O TAE só enxerga os pontos que foram sorteados. Se $g$ ignora completamente uma
região onde $hf$ é grande, nenhum peso grande aparece — e o TAE fica
confortavelmente alto, apontando para uma estimativa errada. Ele detecta pesos
desbalanceados, não regiões esquecidas.
:::

## Ajustando os parâmetros da proposta

Quando a proposta pertence a uma família paramétrica, às vezes é possível
escolher o parâmetro **analiticamente**, minimizando a variância. O exemplo a
seguir faz essa conta até o fim.

### Exemplo 4: $\mathbb{E}[\sqrt{X}]$ com proposta exponencial

Queremos estimar
$$
\theta = \mathbb{E}[\sqrt{X}], \qquad X \sim \text{Exp}(1),
$$
que equivale à integral
$$
\theta = \int_0^\infty \sqrt{x}\, e^{-x}\, dx = \Gamma\!\left( \tfrac{3}{2} \right)
= \frac{\sqrt{\pi}}{2} \approx 0{,}8862 .
$$

O Monte Carlo direto — simular $X \sim \text{Exp}(1)$ e promediar $\sqrt{X}$ — tem
variância
$$
\text{Var}(\sqrt{X}) = \mathbb{E}[X] - \theta^2 = 1 - \frac{\pi}{4}
\approx 0{,}2146 .
$$

Tomemos como proposta $g_\lambda(x) = \lambda e^{-\lambda x}$, $x > 0$, isto é,
uma $\text{Exp}(\lambda)$. As parcelas do estimador são

$$
A_\lambda(x) = \frac{h(x) f(x)}{g_\lambda(x)}
= \frac{\sqrt{x}\, e^{-x}}{\lambda e^{-\lambda x}}
= \frac{1}{\lambda} \sqrt{x}\, e^{-(1-\lambda)x},
$$

e o estimador é $\hat{\theta}_{\text{IS}} = \frac1B \sum_{i=1}^B A_\lambda(X_i)$,
com $X_i \sim \text{Exp}(\lambda)$. Note que $\lambda = 1$ devolve $g = f$,
$A_1(x) = \sqrt{x}$, e portanto o Monte Carlo direto: ele é um caso particular da
amostragem por importância.

Para escolher $\lambda$, calculamos o segundo momento das parcelas sob
$g_\lambda$:

$$
\mathbb{E}_{g_\lambda}\!\left[ A_\lambda(X)^2 \right]
= \int_0^\infty \frac{x\, e^{-2(1-\lambda)x}}{\lambda^2}\, \lambda e^{-\lambda x}\, dx
= \frac{1}{\lambda} \int_0^\infty x\, e^{-(2-\lambda)x}\, dx
= \frac{1}{\lambda (2-\lambda)^2},
$$

finito apenas para $0 < \lambda < 2$ — mais uma vez, a cauda da proposta não pode
ser leve demais. Logo

$$
\text{Var}(\hat{\theta}_{\text{IS}})
= \frac{1}{B}\left( \frac{1}{\lambda(2-\lambda)^2} - \theta^2 \right).
$$

Minimizar essa expressão é maximizar $\lambda(2-\lambda)^2$; derivando,

$$
\frac{d}{d\lambda}\,\lambda(2-\lambda)^2 = (2-\lambda)(2 - 3\lambda) = 0
\quad \Longrightarrow \quad \lambda^\star = \frac{2}{3},
$$

com $1/[\lambda^\star(2-\lambda^\star)^2] = 27/32 = 0{,}84375$ e, portanto,

$$
\text{Var}(\hat{\theta}_{\text{IS},\lambda^\star})
= \frac{1}{B}\left( 0{,}84375 - \frac{\pi}{4} \right)
= \frac{0{,}05835}{B},
$$

um ganho de $0{,}2146 / 0{,}05835 \approx 3{,}68$ vezes em relação ao Monte Carlo
direto. O sentido da resposta é o esperado: $\lambda^\star < 1$ significa uma
exponencial mais dispersa que a original, deslocando massa para valores maiores de
$x$ — que é onde $\sqrt{x}e^{-x}$ tem seu máximo.

::: {.callout-tip title="Pseudo-algoritmo: o estimador do Exemplo 4"}
1. Fixe $\lambda$ (use $\lambda = 2/3$ para o mínimo da variância).

2. Gere $X_1, \dots, X_B \stackrel{iid}{\sim} \text{Exp}(\lambda)$.

3. Calcule $A_i = \dfrac{\sqrt{X_i}\, e^{-X_i}}{\lambda e^{-\lambda X_i}}$.

4. Devolva $\hat{\theta} = \dfrac{1}{B} \sum_{i=1}^B A_i$, com erro padrão
$\hat{\sigma}_A/\sqrt{B}$.
:::

::: {.panel-tabset group="language"}
# R

```{r}
set.seed(1)

theta_exato <- sqrt(pi) / 2
B <- 10000

is_exp <- function(B, lambda) {
  x <- rexp(B, rate = lambda)
  a <- sqrt(x) * exp(-x) / (lambda * exp(-lambda * x))
  list(est = mean(a), ep = sd(a) / sqrt(B))
}

out_1   <- is_exp(B, lambda = 1)      # equivale ao Monte Carlo direto
out_opt <- is_exp(B, lambda = 2/3)    # proposta ótima na família

cat(sprintf("Valor exato          : %.6f\n", theta_exato))
cat(sprintf("IS Exp(1)   (= MC)   : %.6f   EP = %.5f\n", out_1$est,   out_1$ep))
cat(sprintf("IS Exp(2/3) (ótima)  : %.6f   EP = %.5f\n", out_opt$est, out_opt$ep))
cat(sprintf("Fator de redução     : %.4f  (teórico: %.4f)\n",
            (out_opt$ep / out_1$ep)^2, 0.05835 / 0.21460))
```

# Python

```{python}
import numpy as np

np.random.seed(1)

theta_exato = np.sqrt(np.pi) / 2
B = 10000

def is_exp(B, lam):
    x = np.random.exponential(scale=1/lam, size=B)
    a = np.sqrt(x) * np.exp(-x) / (lam * np.exp(-lam * x))
    return {"est": a.mean(), "ep": a.std(ddof=1) / np.sqrt(B)}

out_1   = is_exp(B, 1.0)      # equivale ao Monte Carlo direto
out_opt = is_exp(B, 2/3)      # proposta ótima na família

print(f"Valor exato          : {theta_exato:.6f}")
print(f"IS Exp(1)   (= MC)   : {out_1['est']:.6f}   EP = {out_1['ep']:.5f}")
print(f"IS Exp(2/3) (ótima)  : {out_opt['est']:.6f}   EP = {out_opt['ep']:.5f}")
print(f"Fator de redução     : {(out_opt['ep']/out_1['ep'])**2:.4f}"
      f"  (teórico: {0.05835/0.21460:.4f})")
```
:::

## Amostragem por importância autonormalizada

Até aqui supusemos que sabemos calcular $f(x)$. Em muitas aplicações, porém, só
conhecemos $f$ **a menos de uma constante multiplicativa**: temos uma função
$q(x) \geq 0$ com

$$
f(x) = \frac{q(x)}{Z}, \qquad Z = \int q(u)\, du \ \text{ desconhecida}.
$$

Isso é a regra, não a exceção. Densidades condicionais, distribuições truncadas e
sobretudo distribuições a posteriori em inferência bayesiana quase sempre chegam
nessa forma, porque a constante $Z$ é justamente uma integral que não sabemos
calcular.

A saída é estimar $Z$ com a mesma amostra. Definindo os pesos **não normalizados**
$w_i = q(Y_i)/g(Y_i)$, temos, pela Lei dos Grandes Números,

$$
\frac{1}{B}\sum_{i=1}^B w_i \; \longrightarrow \;
\mathbb{E}_g\!\left[ \frac{q(Y)}{g(Y)} \right] = \int q(u)\, du = Z,
\qquad
\frac{1}{B}\sum_{i=1}^B w_i\, h(Y_i) \; \longrightarrow \; Z\,\theta,
$$

e o quociente das duas médias faz $Z$ desaparecer.

::: {.callout-note title="Definição: estimador autonormalizado"}
Com $Y_1, \dots, Y_B$ i.i.d. de densidade $g$ e $w_i = q(Y_i)/g(Y_i)$, o
**estimador autonormalizado** de $\theta = \mathbb{E}_f[h(X)]$ é

$$
\hat{\theta}_{\text{AN}} = \frac{\sum_{i=1}^B w_i\, h(Y_i)}{\sum_{i=1}^B w_i}
= \sum_{i=1}^B \bar{w}_i\, h(Y_i),
\qquad
\bar{w}_i = \frac{w_i}{\sum_{j=1}^B w_j}.
$$

Ele é uma **média ponderada** dos valores $h(Y_i)$, com pesos $\bar{w}_i$ que somam
$1$.
:::

Por ser um quociente de duas médias, $\hat{\theta}_{\text{AN}}$ converge para
$\theta$ pela Lei dos Grandes Números, mas **não é não viesado**: a esperança de
um quociente não é o quociente das esperanças. O viés é da ordem de $1/B$ —
desprezível diante do erro padrão, que é da ordem de $1/\sqrt{B}$, exatamente como
acontecia com a constante estimada das variáveis de controle no Capítulo 10.

::: {.callout-tip title="Pseudo-algoritmo: amostragem por importância autonormalizada"}
1. Escolha $g$ que saiba simular, com $g > 0$ onde $q > 0$.

2. Gere $Y_1, \dots, Y_B$ independentes com densidade $g$.

3. Calcule os pesos não normalizados $w_i = q(Y_i)/g(Y_i)$ e normalize:
$\bar{w}_i = w_i / \sum_j w_j$.

4. Devolva $\hat{\theta}_{\text{AN}} = \sum_{i=1}^B \bar{w}_i\, h(Y_i)$.

5. Verifique o TAE, $\left(\sum_i w_i\right)^2 / \sum_i w_i^2$, antes de acreditar
no resultado.
:::

::: {.callout-note title="Um bônus: probabilidades saem de graça"}
Tomando $h(x) = I(x \in A)$, o estimador vira a soma dos pesos normalizados dos
pontos que caíram em $A$. Ou seja, uma única amostra ponderada permite estimar a
média, a variância, quantis e qualquer probabilidade sob $f$ — sem repetir a
simulação.
:::

### Exemplo 5: uma densidade conhecida a menos de constante

Considere a densidade sobre $(0,1)$ dada por

$$
f(\theta) = \frac{q(\theta)}{Z}, \qquad q(\theta) = \theta^{13}(1-\theta)^{7},
$$

e suponha que queiramos $\mathbb{E}_f[\theta]$ e $\mathbb{P}_f(\theta > 0{,}7)$.

::: {.callout-note title="De onde vem essa densidade"}
Ela é a distribuição a posteriori de uma probabilidade de sucesso $\theta$ com
distribuição a priori $\text{Unif}(0,1)$, depois de observar $13$ sucessos em $20$
ensaios de Bernoulli: $q(\theta)$ é exatamente a verossimilhança. Neste caso
sabemos que $Z = B(14,8)$ e que $f$ é uma $\text{Beta}(14,8)$ — o que nos dá um
valor exato para conferir. Em problemas reais, $Z$ é uma integral intratável, e é
aí que o método é indispensável.
:::

Vamos comparar duas propostas: a $\text{Unif}(0,1)$, que ignora tudo o que
sabemos, e uma $N(0{,}65;\ 0{,}1^2)$, ajustada grosseiramente ao formato de $q$
(o máximo de $q$ está em $13/20 = 0{,}65$).

::: {.panel-tabset group="language"}
# R

```{r}
set.seed(3)
B <- 10000

# Densidade alvo, conhecida apenas a menos da constante Z
q <- function(theta) ifelse(theta > 0 & theta < 1, theta^13 * (1 - theta)^7, 0)

# Estimador autonormalizado: devolve média, P(theta > 0,7) e o TAE
is_autonormalizada <- function(y, g_y) {
  w <- q(y) / g_y
  list(media = sum(w * y) / sum(w),
       prob  = sum(w * (y > 0.7)) / sum(w),
       tae   = sum(w)^2 / sum(w^2))
}

# Proposta 1: Unif(0,1)
y1 <- runif(B)
res1 <- is_autonormalizada(y1, dunif(y1))

# Proposta 2: N(0,65 ; 0,1^2)
y2 <- rnorm(B, mean = 0.65, sd = 0.1)
res2 <- is_autonormalizada(y2, dnorm(y2, mean = 0.65, sd = 0.1))

# Valores exatos, pois f é uma Beta(14, 8)
media_exata <- 14 / 22
prob_exata  <- pbeta(0.7, 14, 8, lower.tail = FALSE)

cat(sprintf("%-18s %10s %10s %8s\n", "Proposta", "media", "P(>0,7)", "TAE"))
cat(sprintf("%-18s %10.4f %10.4f %8s\n", "valor exato", media_exata, prob_exata, "-"))
cat(sprintf("%-18s %10.4f %10.4f %8.0f\n", "Unif(0,1)",
            res1$media, res1$prob, res1$tae))
cat(sprintf("%-18s %10.4f %10.4f %8.0f\n", "Normal ajustada",
            res2$media, res2$prob, res2$tae))
```

# Python

```{python}
import numpy as np
from scipy.stats import norm, uniform, beta

np.random.seed(3)
B = 10000

# Densidade alvo, conhecida apenas a menos da constante Z
def q(theta):
    dentro = (theta > 0) & (theta < 1)
    return np.where(dentro, theta**13 * (1 - theta)**7, 0.0)

# Estimador autonormalizado: devolve média, P(theta > 0,7) e o TAE
def is_autonormalizada(y, g_y):
    w = q(y) / g_y
    return {"media": np.sum(w * y) / np.sum(w),
            "prob":  np.sum(w * (y > 0.7)) / np.sum(w),
            "tae":   np.sum(w)**2 / np.sum(w**2)}

# Proposta 1: Unif(0,1)
y1 = np.random.uniform(0, 1, B)
res1 = is_autonormalizada(y1, uniform.pdf(y1))

# Proposta 2: N(0,65 ; 0,1^2)
y2 = np.random.normal(0.65, 0.1, B)
res2 = is_autonormalizada(y2, norm.pdf(y2, 0.65, 0.1))

# Valores exatos, pois f é uma Beta(14, 8)
media_exata = 14 / 22
prob_exata = beta.sf(0.7, 14, 8)

print(f"{'Proposta':<18s} {'media':>10s} {'P(>0,7)':>10s} {'TAE':>8s}")
print(f"{'valor exato':<18s} {media_exata:>10.4f} {prob_exata:>10.4f} {'-':>8s}")
print(f"{'Unif(0,1)':<18s} {res1['media']:>10.4f} {res1['prob']:>10.4f} {res1['tae']:>8.0f}")
print(f"{'Normal ajustada':<18s} {res2['media']:>10.4f} {res2['prob']:>10.4f} {res2['tae']:>8.0f}")
```
:::

As duas propostas acertam a média com boa precisão, mas o TAE denuncia a
diferença de qualidade: a $\text{Unif}(0,1)$ desperdiça a maior parte das
simulações em regiões onde $q$ é praticamente zero, enquanto a normal ajustada
aproveita quase todas. A diferença fica mais visível na estimativa de
$\mathbb{P}_f(\theta > 0{,}7)$, que depende de uma região de menor probabilidade e
por isso é mais sensível ao desperdício.

::: {.callout-warning title="Atenção: autonormalizar não conserta uma proposta ruim"}
A normalização pelos pesos garante que a estimativa seja uma média ponderada
legítima — em particular, uma probabilidade estimada nunca sai de $[0,1]$. Isso dá
uma falsa sensação de segurança: se $g$ não cobre bem $q$, o resultado continua
ruim, apenas de forma menos escandalosa. O TAE é o que revela o problema.
:::

## Exercícios

<span style="color:#2C92B2;">**Exercício 1**</span>. Seja $Z \sim N(0,1)$ e
$p = \mathbb{P}(Z > 5)$.

(a) Estime $p$ por Monte Carlo usual com $B = 10^6$. Quantas simulações caíram
acima de $5$? Quantas seriam necessárias, em média, para que caíssem $100$?

(b) Estime $p$ por amostragem por importância com a proposta exponencial
deslocada $g_\lambda(y) = \lambda e^{-\lambda(y-5)}$, $y > 5$, para
$\lambda \in \{1, 3, 5, 8\}$, sempre com $B = 10^5$. Compare os erros relativos.

(c) Compare as estimativas com o valor exato (`pnorm(5, lower.tail = FALSE)` em R,
`scipy.stats.norm.sf(5)` em Python) e calcule o TAE de cada proposta.

(d) O melhor $\lambda$ do item (b) é próximo de $5$. Explique por quê, usando o
argumento de que $\varphi(5+s)/\varphi(5) \approx e^{-5s}$.

<span style="color:#2C92B2;">**Exercício 2**</span>. Estime
$\theta = \int_0^2 \sqrt{x}\, e^{-x}\, dx$ por amostragem por importância com duas
propostas diferentes:

(a) $g_1 = \text{Unif}(0,2)$;

(b) $g_2$ = a densidade $\text{Exp}(1)$ **truncada** ao intervalo $(0,2)$, isto é,
$g_2(x) = e^{-x}/(1 - e^{-2})$ para $0 < x < 2$. (Simule-a pelo método da inversão
do Capítulo 4.)

(c) Justifique, antes de rodar o código, qual das duas deve ser melhor, esboçando
$|h(x)|f(x)$ com $h(x) = \sqrt{x}$ e $f$ a densidade que cada proposta imita.
Depois compare os erros padrão obtidos e verifique se a previsão se confirmou.

(d) Use `integrate` (R) ou `scipy.integrate.quad` (Python) como valor de
referência.

<span style="color:#2C92B2;">**Exercício 3**</span>. Seja $X \sim \text{Exp}(1)$ e
$\theta = \mathbb{E}[\log(1+X)]$.

(a) Estime $\theta$ por Monte Carlo usual com $B = 10^4$ e calcule o erro padrão.

(b) Faça o gráfico de $h(x)f(x) = \log(1+x)e^{-x}$ e verifique que o máximo está
em torno de $x \approx 0{,}76$ (a equação a resolver é $1/(1+x) = \log(1+x)$).

(c) Proponha uma densidade $g$ com formato parecido — por exemplo uma
$\text{Gama}(2, \beta)$, cuja moda é $1/\beta$ — e implemente o estimador por
importância.

(d) O ganho aqui é modesto, bem menor que nos exemplos de eventos raros. Explique
por quê, comparando o formato de $h f$ com o de $f$.

<span style="color:#2C92B2;">**Exercício 4**</span>. Sejam $f$ e $g$ densidades
com $g > 0$ onde $f > 0$, e $w(Y) = f(Y)/g(Y)$ com $Y \sim g$.

(a) Mostre que $\mathbb{E}_g[w(Y)] = 1$.

(b) Mostre que
$\text{Var}_g(w(Y)) = \int \frac{f(x)^2}{g(x)}\,dx - 1$.

(c) A quantidade do item (b) é a **divergência do qui-quadrado** entre $f$ e $g$,
e vale zero se e somente se $f = g$. Verifique numericamente os itens (a) e (b)
para $f = N(0,1)$ e $g = N(0,\sigma^2)$, com $\sigma \in \{0{,}8;\ 1;\ 2\}$.

(d) Explique por que um valor grande em (b) implica um TAE pequeno.

<span style="color:#2C92B2;">**Exercício 5**</span>. Volte ao Exemplo 2:
$\theta = \mathbb{E}[X^2] = 1$ com $X \sim N(0,1)$ e proposta $N(0,\sigma^2)$.

(a) Mostre que, escrevendo $c = 1 - \frac{1}{2\sigma^2}$, o segundo momento da
parcela é
$$
\mathbb{E}_g[A^2] = \frac{3\sigma}{4c^2\sqrt{2c}}, \qquad \sigma > 1/\sqrt{2}.
$$
(Dica: $\int_{-\infty}^{\infty} x^4 e^{-ax^2}\,dx = \frac{3}{4a^2}\sqrt{\pi/a}$.)

(b) Minimize essa expressão e conclua que $\sigma^\star = \sqrt{3}$.

(c) Calcule o fator de redução de variância em relação ao Monte Carlo usual e
verifique-o empiricamente com $B = 10^5$.

(d) Faça o gráfico de $\text{Var}(A)$ contra $\sigma \in (0{,}71;\ 4)$ e observe o
que acontece quando $\sigma \to 1/\sqrt{2}$.

<span style="color:#2C92B2;">**Exercício 6**</span>. Uma forma de nunca cair no
problema da cauda leve demais é usar uma proposta de cauda **muito** pesada. Tome
$f = N(0,1)$, $h(x) = x^4$ e como proposta a densidade de Cauchy padrão,
$g(x) = \frac{1}{\pi(1+x^2)}$.

(a) Mostre que os pesos $w(x) = \pi(1+x^2)\varphi(x)$ são limitados e conclua que
a variância do estimador é finita.

(b) Estime $\mathbb{E}[X^4] = 3$ com $B = 10^5$ e compare o erro padrão com o do
Monte Carlo usual.

(c) A proposta é segura, mas é melhor ou pior que o Monte Carlo usual neste
problema? Explique o resultado em termos do formato de $|h|f$.

<span style="color:#2C92B2;">**Exercício 7**</span>. Seja $f$ a densidade da
**meia-normal**, $f(x) = \sqrt{2/\pi}\, e^{-x^2/2}$ para $x > 0$, e
$g(x) = e^{-x}$ a densidade $\text{Exp}(1)$, como no Capítulo 6.

(a) Mostre que $f(x)/g(x) \leq M = \sqrt{2e/\pi} \approx 1{,}3155$ e que a
igualdade ocorre em $x = 1$.

(b) Estime $\mathbb{E}_f[X] = \sqrt{2/\pi}$ de duas maneiras, ambas partindo de
$B = 10^4$ valores gerados de $g$: pelo método da rejeição (aceitando cerca de
$B/M$ deles e tirando a média simples) e por amostragem por importância (usando
todos os $B$).

(c) Compare os erros padrão. Qual método aproveita melhor o mesmo esforço
computacional?

(d) Cite uma situação em que ainda assim se prefere a rejeição.

<span style="color:#2C92B2;">**Exercício 8**</span>. Sejam
$X_1, \dots, X_{10}$ i.i.d. $\text{Exp}(1)$ e $S = \sum_{i=1}^{10} X_i$. Queremos
$\theta = \mathbb{P}(S > 40)$.

(a) Estime $\theta$ por Monte Carlo usual com $B = 10^6$ e comente o resultado.

(b) Considere a proposta que gera $X_1, \dots, X_{10}$ i.i.d.
$\text{Exp}(\lambda)$, com $\lambda < 1$. Mostre que o peso de uma configuração
$(x_1,\dots,x_{10})$ é
$$
w(x_1,\dots,x_{10}) = \prod_{i=1}^{10} \frac{e^{-x_i}}{\lambda e^{-\lambda x_i}}
= \lambda^{-10}\, e^{-(1-\lambda)\sum_i x_i}.
$$

(c) Implemente o estimador com $\lambda = 1/4$ e $B = 10^5$. Compare com o valor
exato, $\mathbb{P}(W > 40)$ com $W \sim \text{Gama}(10,1)$ (`pgamma` em R,
`scipy.stats.gamma` em Python).

(d) Explique a escolha $\lambda = 10/40$: sob a proposta, qual é a média de $S$?
Repita com $\lambda \in \{1/2;\ 1/4;\ 1/8\}$ e veja qual dá o menor erro relativo.

<span style="color:#2C92B2;">**Exercício 9**</span>. Volte ao Exemplo 5, com
$q(\theta) = \theta^{13}(1-\theta)^7$.

(a) Reproduza as estimativas com as duas propostas do exemplo.

(b) Acrescente uma terceira proposta, $N(0{,}5;\ 0{,}05^2)$, e compare o TAE e o
erro da média estimada. O que deu errado?

(c) Acrescente uma quarta proposta, $\text{Beta}(10,6)$, e compare com as demais.

(d) Repita o exercício com $q(\theta) = \theta^{130}(1-\theta)^{70}$ (o mesmo
formato, com $200$ ensaios em vez de $20$). O que acontece com o TAE da proposta
$\text{Unif}(0,1)$? Que lição isso dá sobre amostragem por importância em
problemas com muita informação?

<span style="color:#2C92B2;">**Exercício 10**</span>. Uma vantagem prática da
amostragem por importância é reaproveitar uma **única** amostra para vários alvos.
Sejam $f_\mu$ a densidade da $N(\mu, 1)$ e $h(x) = x^2$, de modo que
$\theta(\mu) = \mathbb{E}_{f_\mu}[X^2] = 1 + \mu^2$.

(a) Gere uma única amostra $Y_1, \dots, Y_B$ de $g = N(0, 2^2)$, com $B = 10^4$.

(b) Usando **essa mesma amostra**, estime $\theta(\mu)$ para
$\mu \in \{-1, 0, 1, 2, 3, 4\}$, recalculando apenas os pesos
$w_i = f_\mu(Y_i)/g(Y_i)$.

(c) Faça o gráfico das estimativas contra $\mu$, junto com a curva exata
$1 + \mu^2$ e com as bandas de $\pm 2$ erros padrão.

(d) A partir de que valor de $\mu$ a estimativa deixa de ser confiável? Relacione
com o TAE de cada $\mu$.

<span style="color:#2C92B2;">**Exercício 11**</span>. Suponha que a proposta $g$
tenha suporte **menor** que o de $f$: tome $f = \text{Exp}(1)$,
$g = \text{Unif}(0,3)$ e $h(x) = x$.

(a) Calcule analiticamente para qual valor o estimador por importância converge, e
mostre que ele não é $\mathbb{E}[X] = 1$.

(b) Confirme numericamente com $B = 10^6$ e observe que o erro padrão é pequeno —
o estimador converge confiantemente para o valor errado.

(c) Calcule o TAE e verifique que ele **não** detecta o problema.

(d) Como você detectaria esse erro na prática, sem conhecer a resposta?

<span style="color:#2C92B2;">**Exercício 12**</span>. Considere de novo
$p = \mathbb{P}(Z > 4{,}5)$, com $Z \sim N(0,1)$, e a proposta ótima
$g^*(y) = \varphi(y)I(y > 4{,}5)/p$, isto é, a normal padrão truncada em $4{,}5$.

(a) Mostre que, se $U \sim \text{Unif}(0,1)$, então
$Y = \Phi^{-1}\big(1 - U\,(1 - \Phi(4{,}5))\big)$ tem densidade $g^*$. (Em R, use
`qnorm(u * pnorm(4.5, lower.tail = FALSE), lower.tail = FALSE)`, que é
numericamente mais estável.)

(b) Gere $B = 1000$ valores de $g^*$, calcule os pesos $w_i = \varphi(Y_i)/g^*(Y_i)$
e verifique que todos são iguais a $p$: a variância é exatamente zero.

(c) Explique por que essa proposta é inútil na prática, apesar de ótima.

(d) Compare o histograma dos valores gerados em (b) com o dos valores gerados pela
proposta exponencial deslocada com $\lambda = 4{,}5$ do Exemplo 3. Por que a
segunda funciona tão bem?

<span style="color:#2C92B2;">**Exercício 13**</span>. (Desafio) Estime
$p = \mathbb{P}(Z > 6)$, com $Z \sim N(0,1)$, usando propostas da família
$g_\mu = N(\mu, 1)$.

(a) Mostre que o estimador é
$\hat{p} = \frac1B \sum_{i=1}^B I(Y_i > 6)\, \frac{\varphi(Y_i)}{\varphi(Y_i - \mu)}$,
com $Y_i \sim N(\mu,1)$, e que os pesos valem $e^{-\mu Y_i + \mu^2/2}$.

(b) Mostre que o segundo momento das parcelas é
$$
m(\mu) = e^{\mu^2}\, \mathbb{P}(Z > 6 + \mu).
$$
(Dica: verifique que $\varphi(y-\mu)\,e^{-2\mu y} = \varphi(y+\mu)$.)

(c) Encontre numericamente o $\mu^\star$ que minimiza $m(\mu)$ e mostre que a
condição de primeira ordem é $2\mu = \varphi(6+\mu)/\mathbb{P}(Z > 6+\mu)$.
Argumente que $\mu^\star \approx 6$ quando o limiar é grande.

(d) Compare, em erro relativo, o Monte Carlo usual, a amostragem por importância
com $\mu \in \{3, 6, 9\}$ e com $\mu^\star$.

<span style="color:#2C92B2;">**Exercício 14**</span>. (Desafio) Este exercício
justifica o tamanho amostral efetivo.

(a) Mostre que
$$
\text{TAE} = \frac{\left(\sum_i w_i\right)^2}{\sum_i w_i^2}
= \frac{B}{1 + \widehat{\text{cv}}^2(w)},
$$
onde $\widehat{\text{cv}}^2(w)$ é o quadrado do coeficiente de variação amostral
dos pesos (use a versão com denominador $B$ na variância amostral).

(b) Conclua, usando o Exercício 4, que $\text{TAE}/B$ converge para
$1/\big(1 + \chi^2(f \Vert g)\big)$, em que $\chi^2(f\Vert g) = \int f^2/g - 1$.

(c) Considere o estimador autonormalizado de $\theta = \mathbb{E}_f[h(X)]$ e
suponha $h$ pouco correlacionada com os pesos. Argumente que sua variância é
aproximadamente $\text{Var}_f(h(X)) / \text{TAE}$, o que justifica a leitura
"amostra efetiva de tamanho TAE".

(d) Verifique (c) numericamente para $f = N(0,1)$, $g = N(0, \sigma^2)$ e
$h(x) = x$, repetindo a estimação $R = 1000$ vezes.

<span style="color:#2C92B2;">**Exercício 15**</span>. (Desafio) A **amostragem por
importância defensiva** protege contra o desastre do Exemplo 2. Dada uma proposta
qualquer $g_0$ e um $\alpha \in (0,1)$, use a mistura

$$
g(x) = \alpha f(x) + (1-\alpha) g_0(x) .
$$

(a) Descreva como simular de $g$ (sorteie primeiro de qual das duas componentes o
valor virá) e escreva os pesos.

(b) Mostre que $w(x) = f(x)/g(x) \leq 1/\alpha$ para todo $x$.

(c) Conclua que
$\mathbb{E}_g[h^2 w^2] \leq \frac{1}{\alpha}\mathbb{E}_f[h(X)^2]$, de modo que a
variância é finita sempre que $\text{Var}_f(h(X))$ for finita — qualquer que seja
$g_0$.

(d) Aplique ao Exemplo 2 com $g_0 = N(0;\ 0{,}5^2)$ e $\alpha = 0{,}2$, e refaça o
gráfico da média corrente. O desastre sumiu? Compare a variância resultante com a
do Monte Carlo usual e comente: o que exatamente se comprou com a mistura?

<span style="color:#2C92B2;">**Exercício 16**</span>. (Desafio) Seja
$X \sim \text{Exp}(1)$ e $\theta = \mathbb{P}(X > t) = e^{-t}$, e considere a
família de propostas $\text{Exp}(\lambda)$ com $0 < \lambda < 2$.

(a) Mostre que o segundo momento das parcelas é
$$
m(\lambda) = \frac{e^{-(2-\lambda)t}}{\lambda(2-\lambda)} .
$$

(b) Mostre que a condição de primeira ordem para minimizar $m$ leva à equação
$t\lambda^2 - 2(t+1)\lambda + 2 = 0$ e conclua que
$$
\lambda^\star = \frac{t + 1 - \sqrt{t^2+1}}{t} .
$$

(c) Verifique que $\lambda^\star \to 1/t$ quando $t \to \infty$ e interprete: sob a
proposta ótima, qual é a média de $X$?

(d) Para $t = 10$, compare numericamente ($B = 10^5$) o erro relativo do Monte
Carlo usual, da proposta com $\lambda = 1/t$ e da proposta com $\lambda^\star$. A
diferença entre as duas últimas é relevante?
