# Por que Simular?

Boa parte das perguntas interessantes em probabilidade não tem resposta em fórmula fechada. Qual a chance de um álbum de figurinhas ficar completo com 800 pacotes? Quanto vale uma integral que nenhuma técnica de cálculo resolve? Qual a distribuição de probabilidades associada a uma estatística complicada?

Existe uma saída que funciona em todos esses casos e exige pouco mais do que saber programar: **repetir o experimento muitas vezes no computador e olhar para o que acontece**. É disso que trata este curso.

Este capítulo passa por quatro exemplos que mostram a ideia em funcionamento: estimar $\pi$ contando pontos, simular um dado viciado com uma função pronta, refazer esse mesmo sorteio usando apenas números uniformes e, por fim, ver a aleatoriedade agindo dentro de um algoritmo de aprendizado de máquina. Nenhum deles será justificado aqui — o resto do livro é a justificativa. O que interessa agora é chegar até a pergunta levantada no terceiro exemplo, que organiza todos os capítulos seguintes.

## Estimando $\pi$ com pontos aleatórios

Considere um quadrado de lado 2 centrado na origem e o círculo de raio 1 inscrito nele. O quadrado tem área $4$ e o círculo tem área $\pi$. Se sorteamos pontos uniformemente dentro do quadrado, a proporção que cai dentro do círculo deve ficar perto de $\pi/4$.

Ou seja: para estimar $\pi$, basta sortear pontos e contar.

::: {.panel-tabset group="language"}
# R

```{r}
set.seed(42)

# Definindo o número de pontos a serem gerados
n_pontos <- 5000

# Gerando pontos aleatórios (x, y) no quadrado [-1, 1] x [-1, 1]
x <- runif(n_pontos, -1, 1)
y <- runif(n_pontos, -1, 1)

# Verificando quais pontos caem dentro do círculo de raio 1
dentro_circulo <- x^2 + y^2 <= 1

# A proporção de pontos dentro do círculo estima pi/4
pi_estimado <- 4 * mean(dentro_circulo)

# Exibindo o valor estimado de Pi
# (sprintf("%.4f", x) formata x com exatamente 4 casas decimais)
cat("Valor estimado de π:", sprintf("%.4f", pi_estimado), "\n")
cat("Valor verdadeiro   :", sprintf("%.4f", pi), "\n")

# Visualizando a distribuição dos pontos
library(ggplot2)

dados <- data.frame(x = x, y = y, dentro_circulo = dentro_circulo)

ggplot(dados, aes(x = x, y = y, color = dentro_circulo)) +
  geom_point(size = 0.6) +
  scale_color_manual(values = c("FALSE" = "red", "TRUE" = "blue"),
                     labels = c("FALSE" = "fora do círculo",
                                "TRUE" = "dentro do círculo")) +
  ggtitle(paste0("Estimativa de π usando simulação\nValor estimado: ",
                 sprintf("%.4f", pi_estimado))) +
  theme_minimal() +
  coord_equal() +
  labs(x = "x", y = "y", color = NULL)
```

# Python

```{python}
import numpy as np
import matplotlib.pyplot as plt

np.random.seed(42)

# Definindo o número de pontos a serem gerados
n_pontos = 5000

# Gerando pontos aleatórios (x, y) no quadrado [-1, 1] x [-1, 1]
x = np.random.uniform(-1, 1, n_pontos)
y = np.random.uniform(-1, 1, n_pontos)

# Verificando quais pontos caem dentro do círculo de raio 1
dentro_circulo = x**2 + y**2 <= 1

# A proporção de pontos dentro do círculo estima pi/4
pi_estimado = 4 * np.mean(dentro_circulo)

# Exibindo o valor estimado de Pi
print(f"Valor estimado de π: {pi_estimado:.4f}")
print(f"Valor verdadeiro   : {np.pi:.4f}")

# Visualizando a distribuição dos pontos
# (usamos as mesmas cores da versão em R: azul dentro, vermelho fora)
plt.figure(figsize=(8, 6))
plt.scatter(x[dentro_circulo], y[dentro_circulo],
            color='blue', s=1, label='dentro do círculo')
plt.scatter(x[~dentro_circulo], y[~dentro_circulo],
            color='red', s=1, label='fora do círculo')
plt.title(f'Estimativa de π usando simulação\nValor estimado: {pi_estimado:.4f}')
plt.xlabel('x')
plt.ylabel('y')
# legenda fora do gráfico, para não cobrir os pontos
plt.legend(loc='center left', bbox_to_anchor=(1.02, 0.5), markerscale=6)
plt.gca().set_aspect('equal')
plt.tight_layout()
plt.show()
```
:::

::: {.callout-note title="Por que isso funciona?"}
Por enquanto o argumento é só geométrico: proporção de pontos $\approx$ proporção de áreas. A justificativa formal — por que essa proporção converge para $\pi/4$, e com que precisão para cada $n$ — é o assunto do capítulo sobre o Método de Monte Carlo.
:::

## Simulando um dado viciado

Agora um experimento em que a resposta não vem da geometria, e sim de um sorteio com probabilidades desiguais. Imagine um dado em que as faces não são igualmente prováveis: as faces 5 e 6 saem com probabilidade $0{,}25$ cada, enquanto a face 1 sai com probabilidade $0{,}05$.

Tanto o R quanto o Python têm uma função pronta que sorteia de uma lista de valores com probabilidades dadas. Vamos usá-la para lançar esse dado 10 000 vezes e comparar as frequências obtidas com as probabilidades verdadeiras.

::: {.panel-tabset group="language"}
# R

```{r}
set.seed(123)

# Definindo as faces do dado e as probabilidades
faces <- 1:6
probabilidades <- c(0.05, 0.1, 0.15, 0.2, 0.25, 0.25)  # Probabilidades associadas às faces do dado

# Verificando que a soma das probabilidades é 1
cat("Soma das probabilidades:", sum(probabilidades), "\n")

# Simulando 10000 lançamentos de um dado viciado
n_lancamentos <- 10000
resultados <- sample(faces, size = n_lancamentos, replace = TRUE, prob = probabilidades)

# Calculando a frequência relativa de cada face
frequencias <- sapply(faces, function(face) mean(resultados == face))

# Comparando o que saiu na simulação com o que era esperado
comparacao <- data.frame(
  face = faces,
  probabilidade = probabilidades,
  frequencia = frequencias
)
print(comparacao, row.names = FALSE)

# Visualizando os resultados em um gráfico de barras
library(ggplot2)

dados <- data.frame(faces = as.factor(faces), frequencias = frequencias)

ggplot(dados, aes(x = faces, y = frequencias)) +
  geom_bar(stat = "identity", fill = "lightcoral", color = "black") +
  geom_point(aes(y = probabilidades), color = "blue", size = 3) +
  ggtitle(paste0("Simulação de lançamentos de um dado viciado\n",
                 n_lancamentos, " lançamentos (em azul, as probabilidades verdadeiras)")) +
  xlab("Face do dado") +
  ylab("Frequência relativa") +
  theme_minimal() +
  theme(panel.grid.major = element_line(color = "grey80"))
```

# Python

```{python}
import numpy as np
import matplotlib.pyplot as plt

np.random.seed(123)

# Definindo as faces do dado e as probabilidades
faces = [1, 2, 3, 4, 5, 6]
probabilidades = [0.05, 0.1, 0.15, 0.2, 0.25, 0.25]  # Probabilidades associadas às faces do dado

# Verificando que a soma das probabilidades é 1
print(f"Soma das probabilidades: {sum(probabilidades)}")

# Simulando 10000 lançamentos de um dado viciado
# (o sorteio é com reposição, que é o padrão de np.random.choice)
n_lancamentos = 10000
resultados = np.random.choice(faces, size=n_lancamentos, p=probabilidades)

# Calculando a frequência relativa de cada face
frequencias = [np.mean(resultados == face) for face in faces]

# Comparando o que saiu na simulação com o que era esperado
print(" face | probabilidade | frequência")
for face, p, freq in zip(faces, probabilidades, frequencias):
    print(f"{face:5d} | {p:13.4f} | {freq:10.4f}")

# Visualizando os resultados em um gráfico de barras
plt.figure(figsize=(8, 6))
plt.bar(faces, frequencias, color='lightcoral', edgecolor='black')
plt.scatter(faces, probabilidades, color='blue', s=40, zorder=3)
plt.title(f'Simulação de lançamentos de um dado viciado\n'
          f'{n_lancamentos} lançamentos (em azul, as probabilidades verdadeiras)')
plt.xlabel('Face do dado')
plt.ylabel('Frequência relativa')
plt.grid(True, axis='y')
plt.show()
```
:::

## E se tivéssemos apenas uma uniforme?

A função `sample` do R e a `np.random.choice` do Python resolveram o problema, mas elas são caixas-pretas: alguém já implementou o sorteio para nós. Vale perguntar o que existe dentro dessas caixas.

Acontece que basta saber gerar um número uniforme em $[0,1)$. A ideia é dividir o intervalo $[0,1]$ em pedaços com comprimentos iguais às probabilidades das faces:

$$
\underbrace{[0;\ 0{,}05)}_{\text{face }1}\quad
\underbrace{[0{,}05;\ 0{,}15)}_{\text{face }2}\quad
\underbrace{[0{,}15;\ 0{,}30)}_{\text{face }3}\quad \ldots
$$

Sorteamos $u$ uniforme e devolvemos a face cujo pedaço contém $u$. Como $u$ é uniforme, a chance de cair em cada pedaço é exatamente o comprimento dele — isto é, a probabilidade daquela face.

Escrito passo a passo, o procedimento é o seguinte.

::: {.callout-tip title="Pseudo-algoritmo: sorteio pelos intervalos"}
Entradas: os valores possíveis $x_1, \ldots, x_k$ e suas probabilidades $p_1, \ldots, p_k$.

1. Gere $u \sim \text{Unif}(0,1)$.
2. Faça $\text{limite\_inferior} \leftarrow 0$.
3. Para $i = 1, 2, \ldots, k$:
   a. Faça $\text{limite\_superior} \leftarrow \text{limite\_inferior} + p_i$;
   b. Se $\text{limite\_inferior} \leq u < \text{limite\_superior}$, devolva $x_i$ e pare;
   c. Caso contrário, faça $\text{limite\_inferior} \leftarrow \text{limite\_superior}$.
:::

O código abaixo é a tradução direta desse pseudo-algoritmo — cada passo vira uma linha.

::: {.panel-tabset group="language"}
# R

```{r}
set.seed(456)

# Definindo as faces do dado e as probabilidades associadas (não uniformes)
faces <- 1:6
probabilidades <- c(0.05, 0.1, 0.15, 0.2, 0.25, 0.25)  # Probabilidades associadas às faces do dado

# Função para gerar uma amostra baseada em intervalos de probabilidades
gerar_amostra_por_intervalos <- function(probabilidades, faces) {
  u <- runif(1)  # Gerando um número aleatório uniforme
  limite_inferior <- 0  # Limite inferior do intervalo

  # Percorrendo as probabilidades e verificando em qual intervalo o número cai
  for (i in seq_along(probabilidades)) {
    limite_superior <- limite_inferior + probabilidades[i]  # Definindo o limite superior do intervalo
    if (limite_inferior <= u && u < limite_superior) {
      return(faces[i])  # Retorna a face correspondente ao intervalo
    }
    limite_inferior <- limite_superior  # Atualiza o limite inferior para o próximo intervalo
  }
}

# Simulando lançamentos do dado viciado utilizando a verificação dos intervalos
n_lancamentos <- 10000
resultados <- replicate(n_lancamentos, gerar_amostra_por_intervalos(probabilidades, faces))

# Calculando a frequência relativa de cada face
frequencias <- sapply(faces, function(face) mean(resultados == face))

# Comparando com as probabilidades verdadeiras
comparacao <- data.frame(
  face = faces,
  probabilidade = probabilidades,
  frequencia = frequencias
)
print(comparacao, row.names = FALSE)

# Visualizando os resultados
library(ggplot2)

dados <- data.frame(faces = as.factor(faces), frequencias = frequencias)

ggplot(dados, aes(x = faces, y = frequencias)) +
  geom_bar(stat = "identity", fill = "lightcoral", color = "black") +
  geom_point(aes(y = probabilidades), color = "blue", size = 3) +
  ggtitle("Dado viciado simulado usando apenas uma uniforme") +
  xlab("Face do dado") +
  ylab("Frequência relativa") +
  theme_minimal() +
  theme(panel.grid.major = element_line(color = "grey80"))
```

# Python

```{python}
import numpy as np
import matplotlib.pyplot as plt

np.random.seed(456)

# Definindo as faces do dado e as probabilidades associadas (não uniformes)
faces = [1, 2, 3, 4, 5, 6]
probabilidades = [0.05, 0.1, 0.15, 0.2, 0.25, 0.25]  # Probabilidades associadas às faces do dado

# Gerando um número aleatório e verificando em qual intervalo ele cai
def gerar_amostra_por_intervalos(probabilidades, faces):
    u = np.random.uniform(0, 1)  # Gerando um número aleatório uniforme
    limite_inferior = 0  # Limite inferior do intervalo

    # Percorrendo as probabilidades e verificando em qual intervalo o número cai
    for i, p in enumerate(probabilidades):
        limite_superior = limite_inferior + p  # Definindo o limite superior do intervalo
        if limite_inferior <= u < limite_superior:
            return faces[i]  # Retorna a face correspondente ao intervalo
        limite_inferior = limite_superior  # Atualiza o limite inferior para o próximo intervalo

# Simulando lançamentos do dado viciado utilizando a verificação dos intervalos
n_lancamentos = 10000
resultados = np.array([gerar_amostra_por_intervalos(probabilidades, faces)
                       for _ in range(n_lancamentos)])

# Calculando a frequência relativa de cada face
frequencias = [np.mean(resultados == face) for face in faces]

# Comparando com as probabilidades verdadeiras
print(" face | probabilidade | frequência")
for face, p, freq in zip(faces, probabilidades, frequencias):
    print(f"{face:5d} | {p:13.4f} | {freq:10.4f}")

# Visualizando os resultados
plt.figure(figsize=(8, 6))
plt.bar(faces, frequencias, color='lightcoral', edgecolor='black')
plt.scatter(faces, probabilidades, color='blue', s=40, zorder=3)
plt.title('Dado viciado simulado usando apenas uma uniforme')
plt.xlabel('Face do dado')
plt.ylabel('Frequência relativa')
plt.grid(True, axis='y')
plt.show()
```
:::

::: {.callout-note title="Você acabou de implementar um método"}
O procedimento acima tem nome: é a **técnica da inversão**, que estudaremos em detalhe nos capítulos sobre variáveis discretas e contínuas. Lá ele aparece escrito em termos da função de distribuição acumulada, mas a ideia é exatamente esta — cortar o intervalo $[0,1]$ em pedaços e ver onde $u$ caiu.
:::

::: {.callout-important title="A pergunta que organiza o curso"}
Se sabemos simular uma $\text{Unif}(0,1)$, sabemos simular qualquer distribuição discreta.

Isso vale de forma mais geral? Dá para gerar uma exponencial, uma normal, uma distribuição sem fórmula fechada para a acumulada — tudo a partir de números uniformes?

A resposta é **sim**, e os próximos capítulos são as diferentes maneiras de fazer isso.
:::

## Aleatoriedade também aparece em aprendizado de máquina

Simulação não serve apenas para responder perguntas de probabilidade: vários algoritmos de aprendizado de máquina usam números aleatórios internamente. O Random Forest é um bom exemplo — ele constrói muitas árvores de decisão, cada uma treinada sobre um subconjunto sorteado das observações e das variáveis.

Isso tem uma consequência prática que costuma pegar quem está começando: **rodar o mesmo código duas vezes pode dar respostas diferentes**. Para ver o tamanho do efeito, vamos repetir exatamente o mesmo procedimento — dividir o conjunto `iris` em treino e teste, ajustar um Random Forest e medir a acurácia — mudando apenas a semente do gerador de números aleatórios.

::: {.panel-tabset group="language"}
# R

```{r}
library(randomForest)
library(ggplot2)

data(iris)

# Mesmo procedimento, mudando apenas a semente
acuracia_para_semente <- function(semente) {
  set.seed(semente)

  # Divisão aleatória em treino (70%) e teste (30%)
  indice <- sample(nrow(iris), 0.7 * nrow(iris))
  treino <- iris[indice, ]
  teste  <- iris[-indice, ]

  # Random Forest: as árvores também são construídas de forma aleatória
  modelo <- randomForest(Species ~ ., data = treino, ntree = 100)

  # Proporção de acertos no conjunto de teste
  mean(predict(modelo, teste) == teste$Species)
}

acuracias <- sapply(1:20, acuracia_para_semente)

cat("Menor acurácia :", sprintf("%.4f", min(acuracias)), "\n")
cat("Maior acurácia :", sprintf("%.4f", max(acuracias)), "\n")
cat("Acurácia média :", sprintf("%.4f", mean(acuracias)), "\n")

dados <- data.frame(semente = 1:20, acuracia = acuracias)

ggplot(dados, aes(x = semente, y = acuracia)) +
  geom_point(size = 2) +
  geom_hline(yintercept = mean(acuracias), color = "red", linetype = "dashed") +
  labs(title = "A mesma análise, 20 sementes diferentes",
       x = "Semente", y = "Acurácia no conjunto de teste") +
  theme_minimal()
```

# Python

```{python}
import numpy as np
import matplotlib.pyplot as plt
from sklearn.ensemble import RandomForestClassifier
from sklearn.datasets import load_iris
from sklearn.model_selection import train_test_split

iris = load_iris()

# Mesmo procedimento, mudando apenas a semente
def acuracia_para_semente(semente):
    # Divisão aleatória em treino (70%) e teste (30%)
    X_treino, X_teste, y_treino, y_teste = train_test_split(
        iris.data, iris.target, test_size=0.3, random_state=semente)

    # Random Forest: as árvores também são construídas de forma aleatória
    modelo = RandomForestClassifier(n_estimators=100, random_state=semente)
    modelo.fit(X_treino, y_treino)

    # Proporção de acertos no conjunto de teste
    return modelo.score(X_teste, y_teste)

sementes = np.arange(1, 21)
acuracias = np.array([acuracia_para_semente(s) for s in sementes])

print(f"Menor acurácia : {acuracias.min():.4f}")
print(f"Maior acurácia : {acuracias.max():.4f}")
print(f"Acurácia média : {acuracias.mean():.4f}")

plt.figure(figsize=(8, 5))
plt.scatter(sementes, acuracias, s=30)
plt.axhline(acuracias.mean(), color='red', linestyle='--')
plt.title('A mesma análise, 20 sementes diferentes')
plt.xlabel('Semente')
plt.ylabel('Acurácia no conjunto de teste')
plt.grid(True)
plt.show()
```
:::

A acurácia varia mais de 10 pontos percentuais entre a pior e a melhor semente — e nada mudou no código além do número usado para inicializar o gerador. Reportar o resultado de uma única rodada, sem dizer qual semente foi usada, é reportar um número que ninguém consegue reproduzir.

::: {.callout-warning title="Sempre fixe a semente"}
`set.seed()` no R e `np.random.seed()` no Python fixam o ponto de partida do gerador, de modo que a mesma sequência de números "aleatórios" é produzida a cada execução. Todos os trechos de código deste livro fixam a semente por esse motivo: você deve conseguir rodar o código e obter exatamente os números impressos aqui.

Isso não torna o resultado mais correto — apenas reproduzível. Quando o resultado depende demais da semente, como no exemplo acima, o certo é repetir a análise várias vezes e reportar a variabilidade.
:::

## O caminho daqui em diante

Os exemplos deste capítulo assumiram que sabemos gerar números uniformes em $[0,1)$ e que a proporção observada se aproxima da probabilidade verdadeira. Os próximos capítulos tratam exatamente dessas duas lacunas:

- **Números pseudoaleatórios**: como um computador, que é determinístico, produz algo que se comporta como uma $\text{Unif}(0,1)$.
- **Inversão**, **rejeição**, **transformações e misturas**, **Box-Muller**: as técnicas que transformam uniformes em qualquer outra distribuição.
- **Método de Monte Carlo**: por que a média de valores simulados aproxima uma esperança, e como quantificar o erro dessa aproximação com intervalos de confiança.
- **Redução de variância** e **amostragem por importância**: como obter a mesma precisão com menos simulações.

## Exercícios

Todos os exercícios abaixo consistem em modificar algum dos códigos deste capítulo.

<span style="color:#2C92B2;">**Exercício 1**</span>. No código que estima $\pi$, troque o número de pontos por $n = 100$, $1\,000$, $10\,000$ e $100\,000$.

(a) Anote a estimativa obtida em cada caso e faça um gráfico da estimativa em função de $n$.

(b) Quantos pontos foram necessários para acertar a primeira casa decimal de $\pi$? E a segunda?

<span style="color:#2C92B2;">**Exercício 2**</span>. Rode duas vezes seguidas o trecho que simula o dado viciado, primeiro apagando a linha `set.seed`/`np.random.seed` e depois com ela de volta. Explique o que muda em cada caso e por que fixar a semente importa quando você envia seu código para outra pessoa.

<span style="color:#2C92B2;">**Exercício 3**</span>. Adapte a função `gerar_amostra_por_intervalos` para uma variável aleatória que assume os valores $10, 20, 30$ com probabilidades $0{,}5$, $0{,}2$ e $0{,}3$.

(a) Gere uma amostra de tamanho 5 000 e compare as frequências obtidas com as probabilidades verdadeiras.

(b) O que acontece se as probabilidades fornecidas não somarem 1? Teste e explique.

<span style="color:#2C92B2;">**Exercício 4**</span>. O código da primeira seção estima a área do círculo, contando quantos pontos satisfazem $x^2 + y^2 \leq 1$. Troque essa condição por
$$
|x|^3 + |y|^3 \leq 0{,}5
$$
e estime a área dessa região (lembre-se de que a área do quadrado é 4). Refaça também o gráfico dos pontos, para ver o formato dela.

Diferentemente do círculo, essa região não tem área dada por uma fórmula em funções elementares — mas o código para estimá-la é exatamente o mesmo.
