# Números Pseudoaleatórios

No capítulo anterior, todos os exemplos começavam sorteando números uniformes em $[0,1)$ — com `runif` no R e `np.random.uniform` no Python — e a partir deles construímos tudo o mais. Ficou pendente a pergunta de onde esses números uniformes vêm.

Números aleatórios têm muitas aplicações na computação, como em simulações, amostragem estatística, criptografia e jogos de azar. No entanto, os computadores, por serem sistemas determinísticos, não podem gerar números realmente aleatórios de forma autônoma. Em vez disso, utilizam algoritmos determinísticos que geram números que *parecem* aleatórios, e esses números são chamados de pseudoaleatórios.

Este capítulo trata de como um desses algoritmos funciona. Ele é a base de todo o resto do livro: os capítulos seguintes transformam uniformes em outras distribuições, e todos supõem que sabemos produzir uniformes.

::: {.callout-note title="Definição: número pseudoaleatório"}
Um **número pseudoaleatório** é gerado a partir de uma fórmula matemática que, dada uma **semente** (um valor inicial), produz uma sequência de números com as propriedades desejadas de uma sequência aleatória. Essa sequência parece aleatória, mas é inteiramente determinada pela semente: se a mesma semente for usada, a sequência será exatamente a mesma.
:::

É justamente por isso que `set.seed` e `np.random.seed` funcionam. Fixar a semente não torna a simulação "menos aleatória"; apenas permite que outra pessoa rode o mesmo código e obtenha os mesmos números.

## O Gerador Linear Congruente (LCG)

O **Gerador Linear Congruente** (LCG) é um dos métodos mais antigos e simples para gerar números pseudoaleatórios (veja o [verbete na Wikipédia](https://en.wikipedia.org/wiki/Linear_congruential_generator)). Ele parte de uma semente $X_0$ e produz os valores seguintes pela fórmula

$$
X_{n+1} = (a \cdot X_n + c) \mod m,
$$

onde:

- $X_n$ é o número gerado na $n$-ésima iteração (e $X_0$ é a semente inicial),
- $a$ é o multiplicador,
- $c$ é o incremento,
- $m$ é o módulo.

Como o resto da divisão por $m$ está sempre entre $0$ e $m-1$, todo $X_n$ é um inteiro nesse intervalo. Mas o que queremos são números em $[0,1)$: para isso, basta dividir por $m$,

$$
U_n = \frac{X_n}{m}.
$$

::: {.callout-tip title="Pseudo-algoritmo: LCG"}
Entradas: os parâmetros $a$, $c$, $m$ e a semente $X_0$.

1. Faça $X \leftarrow X_0$.
2. Repita, a cada vez que um novo número for pedido:
   a. Atualize $X \leftarrow (a \cdot X + c) \mod m$;
   b. Devolva $U = X/m$.
:::

Note que o gerador guarda o valor de $X$ entre uma chamada e a seguinte: cada número novo é calculado a partir do anterior. Toda a sequência fica, portanto, determinada por $a$, $c$, $m$ e $X_0$. Um conjunto mal escolhido desses parâmetros pode produzir uma sequência que se repete muito rapidamente, o que compromete a qualidade do gerador — voltaremos a esse ponto na seção [Escolhendo os parâmetros](#escolhendo-os-parâmetros).

### A função módulo

O único ingrediente novo da fórmula é a operação de resto.

::: {.callout-note title="Definição: função módulo"}
A **função módulo** (também conhecida como operação de resto) retorna o **resto da divisão** de um número por outro. Para inteiros $y$ e $m > 0$,

$$
r = y \mod m,
$$

onde $y$ é o dividendo, $m$ é o divisor e $r$ é o resto da divisão de $y$ por $m$. Vale sempre $r \in \{0, 1, \ldots, m-1\}$.
:::

Por exemplo, a divisão de 17 por 5 dá quociente 3 e resto 2, então

$$
17 \mod 5 = 2.
$$

No contexto do LCG, é a função módulo que garante que os números gerados fiquem dentro do intervalo $\{0, 1, \ldots, m-1\}$.

::: {.panel-tabset group="language"}
# R

```{r}
# Exemplo de uso da função módulo em R

# Definindo os valores
dividendo <- 17
divisor <- 5

# Calculando o resto da divisão (em R, o operador de módulo é %%)
resto <- dividendo %% divisor

# Exibindo o resultado
cat("O resto da divisão de", dividendo, "por", divisor, "é:", resto, "\n")
```

# Python

```{python}
# Exemplo de uso da função módulo em Python

# Definindo os valores
dividendo = 17
divisor = 5

# Calculando o resto da divisão (em Python, o operador de módulo é %)
resto = dividendo % divisor

# Exibindo o resultado
print(f"O resto da divisão de {dividendo} por {divisor} é: {resto}")
```
:::

::: {.callout-warning title="Atenção: operadores diferentes nas duas linguagens"}
O operador de módulo é `%%` no R e `%` no Python. Cuidado também com `^`: no R ele é a exponenciação (`2^32` vale $2^{32}$), mas em Python `^` é o **XOR bit a bit** — lá a exponenciação se escreve `2**32`. Escrever `2^32` em Python não gera erro, apenas devolve silenciosamente o número errado (34).
:::

## Exemplo 1: implementando o LCG

Vamos implementar o pseudo-algoritmo acima e usá-lo para gerar 10 000 números. Como parâmetros, adotamos

- $m = 2^{32}$ (módulo com 32 bits),
- $a = 1103515245$ (multiplicador),
- $c = 12345$ (incremento),
- $X_0 = 5$ (semente inicial, que pode ser qualquer valor).

O multiplicador e o incremento são os do gerador sugerido no padrão da linguagem C (que usa $m = 2^{31}$; aqui tomamos $m = 2^{32}$). Eles não foram escolhidos ao acaso: satisfazem as condições matemáticas que garantem o período mais longo possível, como verificaremos na próxima seção.

Se o gerador funcionar bem, os 10 000 valores devem se espalhar de maneira aproximadamente uniforme em $[0,1)$ — isto é, o histograma deve ter barras de alturas parecidas.

::: {.panel-tabset group="language"}
# R

```{r}
# Carregando os pacotes
library(ggplot2)
library(gmp)  # inteiros de precisão arbitrária

# Classe para o Gerador Congruente Linear.
# Usamos setRefClass porque o gerador precisa *lembrar* o último valor de X
# entre uma chamada e a seguinte: cada objeto criado guarda a sua própria
# semente, que é atualizada a cada chamada de gerar().
#
# Atenção: a * semente chega a valores da ordem de 4.7e18, muito além dos
# 2^53 que um "numeric" do R representa exatamente. Por isso guardamos os
# parâmetros como inteiros grandes (bigz) do pacote gmp: sem isso, a conta
# modular seria feita com arredondamento e o gerador produziria outra sequência.
LinearCongruentialGenerator <- setRefClass(
  "LinearCongruentialGenerator",
  fields = list(a = "ANY", c = "ANY", m = "ANY", semente = "ANY"),
  methods = list(
    initialize = function(semente, a = 1103515245, c = 12345, m = as.bigz(2)^32) {
      .self$a <- as.bigz(a)
      .self$c <- as.bigz(c)
      .self$m <- as.bigz(m)
      .self$semente <- as.bigz(semente)
    },
    gerar = function() {
      # Atualizando a semente
      .self$semente <- (.self$a * .self$semente + .self$c) %% .self$m
      return(as.numeric(.self$semente) / as.numeric(.self$m))  # Normalizando para [0, 1)
    }
  )
)

# Inicializando o gerador com uma semente
lcg <- LinearCongruentialGenerator$new(semente = 5)

# Gerando 10000 números pseudoaleatórios
numeros_gerados <- sapply(1:10000, function(x) lcg$gerar())

# Olhando os primeiros valores da sequência
print(round(head(numeros_gerados, 5), 6))

# Convertendo para um data.frame
dados <- data.frame(numeros_gerados = numeros_gerados)

# Plotando o histograma dos números gerados
ggplot(dados, aes(x = numeros_gerados)) +
  geom_histogram(bins = 20, fill = 'skyblue', color = 'black') +
  ggtitle('Histograma dos Números Pseudoaleatórios Gerados pelo LCG') +
  xlab('Valor') +
  ylab('Frequência') +
  theme_minimal() +
  theme(panel.grid.major = element_line(color = "grey"))
```

# Python

```{python}
import matplotlib.pyplot as plt

class LinearCongruentialGenerator:
    def __init__(self, semente, a=1103515245, c=12345, m=2**32):
        self.a = a
        self.c = c
        self.m = m
        self.semente = semente

    def gerar(self):
        # Atualizando a semente
        self.semente = (self.a * self.semente + self.c) % self.m
        return self.semente / self.m  # Normalizando para [0, 1)

# Inicializando o gerador com uma semente
lcg = LinearCongruentialGenerator(semente=5)

# Gerando 10000 números pseudoaleatórios
# (em Python os inteiros já têm precisão arbitrária, então a conta modular é exata)
numeros_gerados = [lcg.gerar() for _ in range(10000)]

# Olhando os primeiros valores da sequência
print([round(u, 6) for u in numeros_gerados[:5]])

# Plotando o histograma dos números gerados
plt.figure(figsize=(10, 6))
plt.hist(numeros_gerados, bins=20, color='skyblue', edgecolor='black')
plt.title('Histograma dos Números Pseudoaleatórios Gerados pelo LCG')
plt.xlabel('Valor')
plt.ylabel('Frequência')
plt.grid(True)
plt.show()
```
:::

As duas implementações produzem exatamente os mesmos cinco primeiros valores, e o histograma é compatível com uma $\text{Unif}(0,1)$. Vale notar que ser aproximadamente uniforme é uma condição **necessária**, mas longe de suficiente: a sequência $0{,}1;\ 0{,}2;\ \ldots;\ 1{,}0;\ 0{,}1;\ 0{,}2;\ \ldots$ também produz um histograma perfeitamente plano e não tem nada de aleatória. É por isso que a escolha dos parâmetros importa.

## Escolhendo os parâmetros

A eficácia do LCG se baseia num bom equilíbrio entre a escolha dos parâmetros e as propriedades matemáticas que garantem uma sequência suficientemente "aleatória". Antes de ver as condições, vale entender o que cada parâmetro faz.

1. **Módulo $m$**: define o intervalo no qual os números gerados estarão contidos, $\{0, 1, \ldots, m-1\}$. Em muitos casos, $m$ é escolhido como uma potência de 2 (por exemplo, $m = 2^{32}$ ou $m = 2^{64}$) porque cálculos modulares com potências de 2 são mais rápidos em hardware. O valor de $m$ também limita o quão longa a sequência pode ser antes de começar a se repetir.

2. **Multiplicador $a$**: é o parâmetro mais delicado. Se $a$ não for bem escolhido, a sequência se repete rapidamente e passam a aparecer padrões visíveis entre valores consecutivos.

3. **Incremento $c$**: soma um valor fixo a cada passo e é um dos fatores que permite que todos os valores em $\{0, \ldots, m-1\}$ sejam atingidos. Quando $c = 0$, o gerador é chamado de **multiplicativo**; nessa forma, o valor $0$ é um ponto fixo (se $X_n = 0$, todos os seguintes também serão) e o período máximo possível é menor.

4. **Semente $X_0$**: é o valor inicial da sequência. Mudar a semente resulta numa sequência diferente, mas com o mesmo período e as mesmas propriedades determinadas pelos outros parâmetros. É a semente que garante que a simulação possa ser **reproduzida**: dois programas com a mesma semente e os mesmos parâmetros produzem exatamente a mesma sequência.

### Período

::: {.callout-note title="Definição: período"}
O **período** de um gerador é a quantidade de números produzidos antes que a sequência comece a se repetir. Como um LCG só depende do valor atual de $X$, e $X$ assume no máximo $m$ valores distintos, o período nunca pode ser maior que $m$.
:::

Um período curto é o pior defeito que um gerador pode ter: se ele se repete a cada 32 valores, uma simulação com 10 000 repetições está, na verdade, usando as mesmas 32 observações várias vezes. O resultado deixa de ter qualquer relação com o que se queria estimar.

A boa notícia é que existe uma caracterização exata de quando o período máximo é atingido.

::: {.callout-important title="Condições de Hull–Dobell"}
Suponha $c \neq 0$. O LCG com parâmetros $a$, $c$ e $m$ tem período máximo $m$, **qualquer que seja a semente $X_0$**, se e somente se:

1. $c$ e $m$ são **coprimos**, isto é, o maior divisor comum entre eles é 1: $\text{mdc}(c, m) = 1$;
2. $a - 1$ é divisível por todos os fatores primos de $m$;
3. se $m$ é divisível por 4, então $a - 1$ também é divisível por 4.
:::

A intuição por trás de cada condição é a seguinte. A primeira garante que, ao somar $c$ repetidamente, todos os valores possíveis de $X_n$ possam ser atingidos: se $c$ e $m$ tivessem um fator comum, as somas ficariam presas a um subconjunto dos restos, e a sequência pularia valores. A segunda e a terceira controlam o efeito da multiplicação por $a$: elas garantem que a parte multiplicativa não introduza ciclos curtos dentro do intervalo. Quando $m = 2^k$, seu único fator primo é 2, e as duas condições juntas se resumem a exigir que $a - 1$ seja divisível por 4.

Vamos verificar essas condições para os parâmetros usados no Exemplo 1.

::: {.panel-tabset group="language"}
# R

```{r}
# Carregando o pacote com a função gcd (maior divisor comum)
library(gmp)

# Parâmetros do Exemplo 1
# (evitamos chamar as variáveis de a, c e m porque, em R, "c" já é o nome
#  da função que concatena valores)
modulo <- 2^32
multiplicador <- 1103515245
incremento <- 12345

# Verificando as três condições de Hull-Dobell.
# Como m = 2^32, seu único fator primo é 2.
condicoes <- c(
  "c e m são coprimos"       = as.logical(gcd(incremento, modulo) == 1),
  "a - 1 é divisível por 2"  = (multiplicador - 1) %% 2 == 0,
  "a - 1 é divisível por 4"  = (multiplicador - 1) %% 4 == 0
)

for (nome in names(condicoes)) {
  cat(nome, ":", condicoes[[nome]], "\n")
}
```

# Python

```{python}
import math

# Parâmetros do Exemplo 1
modulo = 2**32
multiplicador = 1103515245
incremento = 12345

# Verificando as três condições de Hull-Dobell.
# Como m = 2^32, seu único fator primo é 2.
condicoes = {
    "c e m são coprimos": math.gcd(incremento, modulo) == 1,
    "a - 1 é divisível por 2": (multiplicador - 1) % 2 == 0,
    "a - 1 é divisível por 4": (multiplicador - 1) % 4 == 0,
}

for nome, vale in condicoes.items():
    print(nome, ":", vale)
```
:::

As três condições valem, de modo que o gerador do Exemplo 1 percorre todos os $2^{32} \approx 4{,}3$ bilhões de valores possíveis antes de se repetir. Isso é mais do que suficiente para as simulações deste livro, mas modesto para os padrões atuais: geradores modernos como o Mersenne Twister — o que está por trás de `runif` e de `np.random.uniform` — têm períodos astronomicamente maiores.

::: {.callout-note title="O que R e Python usam de verdade"}
Nenhuma das duas linguagens usa um LCG. Tanto `runif` quanto `np.random.uniform` são baseados no **Mersenne Twister**, publicado em 1997, cujo período é $2^{19937} - 1$ — um número com mais de seis mil algarismos. A diferença estrutural em relação ao LCG é o tamanho do estado interno: em vez de guardar um único $X_n$, ele guarda 624 inteiros de 32 bits, e é isso que permite um período tão longo.

Você pode confirmar qual gerador está em uso com `RNGkind()` no R e com `np.random.get_state()[0]` no Python. O LCG continua valendo a pena estudar porque a ideia é exatamente a mesma — um estado que se atualiza por uma fórmula determinística, e uma semente que torna tudo reproduzível — e porque cabe em três linhas de código.
:::



## Exemplo 2: o efeito de parâmetros ruins

Para ver o que as condições de Hull–Dobell evitam, vamos comparar três geradores que diferem **apenas** em $a$ e $c$. Todos usam $m = 64$ (pequeno, para que a repetição seja visível a olho nu) e semente $X_0 = 5$:

| Gerador | $a$ | $c$ | Situação |
|---|---|---|---|
| bom | 5 | 3 | satisfaz as três condições |
| ruim 1 | 5 | 2 | viola a condição 1: $\text{mdc}(2, 64) = 2$ |
| ruim 2 | 6 | 2 | viola também a condição 2: $a - 1 = 5$ é ímpar |

Geramos 64 valores de cada um e contamos quantos são distintos. Como $m = 64$, o ideal é que os 64 valores sejam todos diferentes.

::: {.panel-tabset group="language"}
# R

```{r}
library(ggplot2)

# Função que devolve os n primeiros valores de um LCG.
# Aqui m é pequeno, então não há risco de perda de precisão e não precisamos do gmp.
# Chamar um argumento de "c" é seguro porque dentro da função não usamos a função
# c() do R; fora dela, é melhor evitar esse nome (como fizemos no trecho anterior).
gerar_lcg <- function(n, a, c, m, semente) {
  valores <- numeric(n)
  x <- semente
  for (i in 1:n) {
    x <- (a * x + c) %% m   # mesma fórmula do pseudo-algoritmo
    valores[i] <- x
  }
  return(valores)
}

m <- 64
semente <- 5

seq_bom   <- gerar_lcg(64, a = 5, c = 3, m = m, semente = semente)
seq_ruim1 <- gerar_lcg(64, a = 5, c = 2, m = m, semente = semente)
seq_ruim2 <- gerar_lcg(64, a = 6, c = 2, m = m, semente = semente)

# Quantos valores distintos cada gerador produziu em 64 iterações?
cat("a = 5, c = 3:", length(unique(seq_bom)),   "valores distintos\n")
cat("a = 5, c = 2:", length(unique(seq_ruim1)), "valores distintos\n")
cat("a = 6, c = 2:", length(unique(seq_ruim2)), "valores distintos\n")

# Os primeiros valores do pior gerador
cat("\nInício da sequência com a = 6, c = 2:", head(seq_ruim2, 10), "\n")

# Visualizando as três sequências lado a lado
rotulos <- c("a = 5, c = 3 (bom)", "a = 5, c = 2 (ruim)", "a = 6, c = 2 (ruim)")

dados <- data.frame(
  iteracao = rep(1:64, times = 3),
  valor = c(seq_bom, seq_ruim1, seq_ruim2),
  gerador = factor(rep(rotulos, each = 64), levels = rotulos)
)

ggplot(dados, aes(x = iteracao, y = valor)) +
  geom_point(size = 1) +
  facet_wrap(~ gerador) +
  labs(title = "64 iterações de um LCG com m = 64, mudando apenas a e c",
       x = "Iteração", y = "Valor gerado") +
  theme_minimal()
```

# Python

```{python}
import matplotlib.pyplot as plt

# Função que devolve os n primeiros valores de um LCG
def gerar_lcg(n, a, c, m, semente):
    valores = []
    x = semente
    for i in range(n):
        x = (a * x + c) % m   # mesma fórmula do pseudo-algoritmo
        valores.append(x)
    return valores

m = 64
semente = 5

seq_bom   = gerar_lcg(64, a=5, c=3, m=m, semente=semente)
seq_ruim1 = gerar_lcg(64, a=5, c=2, m=m, semente=semente)
seq_ruim2 = gerar_lcg(64, a=6, c=2, m=m, semente=semente)

# Quantos valores distintos cada gerador produziu em 64 iterações?
print("a = 5, c = 3:", len(set(seq_bom)),   "valores distintos")
print("a = 5, c = 2:", len(set(seq_ruim1)), "valores distintos")
print("a = 6, c = 2:", len(set(seq_ruim2)), "valores distintos")

# Os primeiros valores do pior gerador
print("\nInício da sequência com a = 6, c = 2:", seq_ruim2[:10])

# Visualizando as três sequências lado a lado
rotulos = ["a = 5, c = 3 (bom)", "a = 5, c = 2 (ruim)", "a = 6, c = 2 (ruim)"]
sequencias = [seq_bom, seq_ruim1, seq_ruim2]

fig, eixos = plt.subplots(1, 3, figsize=(12, 4), sharey=True)
for eixo, sequencia, rotulo in zip(eixos, sequencias, rotulos):
    eixo.plot(range(1, 65), sequencia, 'o', markersize=3, color='black')
    eixo.set_title(rotulo)
    eixo.set_xlabel('Iteração')
    eixo.grid(True)
eixos[0].set_ylabel('Valor gerado')
fig.suptitle('64 iterações de um LCG com m = 64, mudando apenas a e c')
plt.show()
```
:::

O primeiro gerador percorre os 64 valores possíveis, como as condições de Hull–Dobell prometem. O segundo, que viola apenas a condição sobre $c$, atinge só metade deles: seu período é 32. O motivo é fácil de ver — como $5x + 2$ tem a mesma paridade de $x$, e 64 é par, todos os valores gerados herdam a paridade da semente. Partindo de $X_0 = 5$, o gerador só produz números ímpares. O terceiro é um desastre: depois de meia dúzia de iterações ele fica preso no valor 38 e passa a devolver sempre o mesmo número.

Repare que o defeito não apareceria num teste ingênuo: se olhássemos apenas a média dos valores gerados pelo segundo gerador, ela ficaria razoável. É o período, e não a média ou o histograma, que denuncia o problema.

## Exemplo 3: a estrutura escondida nos pares

O exemplo anterior mostrou um defeito que o histograma não detecta, mas que o período detecta. Existe um defeito ainda mais sorrateiro: um gerador pode ter **período máximo** e histograma perfeitamente plano, e mesmo assim produzir uma sequência com estrutura evidente.

Para ver isso, comparamos dois geradores com o **mesmo** módulo $m = 2^{32}$ e a mesma semente, mudando apenas o multiplicador:

| Gerador | $a$ | $c$ |
|---|---|---|
| bom | 1103515245 | 12345 |
| ruim | 5 | 3 |

Os dois satisfazem as condições de Hull–Dobell — em ambos, $\text{mdc}(c, 2^{32}) = 1$ e $a - 1$ é divisível por 4 —, logo os dois têm período $2^{32}$ e percorrem todos os valores possíveis. Do ponto de vista dos testes que fizemos até agora, eles são indistinguíveis.

A ideia nova é olhar não para os valores isolados, mas para os **pares de valores consecutivos**: desenhamos no plano os pontos $(U_1, U_2), (U_2, U_3), (U_3, U_4), \ldots$ Se a sequência fosse realmente aleatória, esses pontos deveriam preencher o quadrado $[0,1) \times [0,1)$ sem deixar buracos.

::: {.panel-tabset group="language"}
# R

```{r}
library(ggplot2)

# Reaproveitamos a classe definida no Exemplo 1. Os dois geradores usam o mesmo
# m = 2^32 (valor padrão da classe) e a mesma semente: só o multiplicador muda
lcg_bom  <- LinearCongruentialGenerator$new(semente = 5, a = 1103515245, c = 12345)
lcg_ruim <- LinearCongruentialGenerator$new(semente = 5, a = 5, c = 3)

B <- 2000
u_bom  <- sapply(1:(B + 1), function(i) lcg_bom$gerar())
u_ruim <- sapply(1:(B + 1), function(i) lcg_ruim$gerar())

# Antes do gráfico, os testes ingênuos aplicados ao gerador ruim
cat("Média dos valores do gerador ruim:", round(mean(u_ruim), 4), "\n")
cat("Contagens em 10 faixas de largura 0,1 (o ideal é 200 em cada):\n")
print(as.vector(table(cut(u_ruim, breaks = seq(0, 1, by = 0.1)))))

# Cada ponto do gráfico é um par (U_n, U_{n+1}). head(u, -1) remove o último
# valor do vetor e tail(u, -1) remove o primeiro: assim os dois vetores ficam
# defasados em uma posição
rotulos <- c("a = 1103515245 (bom)", "a = 5 (ruim)")

dados <- data.frame(
  atual   = c(head(u_bom, -1), head(u_ruim, -1)),
  proximo = c(tail(u_bom, -1), tail(u_ruim, -1)),
  gerador = factor(rep(rotulos, each = B), levels = rotulos)
)

# coord_fixed deixa as duas escalas iguais, para que o quadrado pareça quadrado
ggplot(dados, aes(x = atual, y = proximo)) +
  geom_point(size = 0.6, alpha = 0.6) +
  facet_wrap(~ gerador) +
  coord_fixed() +
  labs(title = "Pares de valores consecutivos, com m = 2^32 nos dois casos",
       x = expression(U[n]), y = expression(U[n + 1])) +
  theme_minimal()
```

# Python

```{python}
import numpy as np
import matplotlib.pyplot as plt

# Reaproveitamos a classe definida no Exemplo 1. Os dois geradores usam o mesmo
# m = 2^32 (valor padrão da classe) e a mesma semente: só o multiplicador muda
lcg_bom  = LinearCongruentialGenerator(semente=5, a=1103515245, c=12345)
lcg_ruim = LinearCongruentialGenerator(semente=5, a=5, c=3)

B = 2000
u_bom  = [lcg_bom.gerar()  for _ in range(B + 1)]
u_ruim = [lcg_ruim.gerar() for _ in range(B + 1)]

# Antes do gráfico, os testes ingênuos aplicados ao gerador ruim
print("Média dos valores do gerador ruim:", round(np.mean(u_ruim), 4))
print("Contagens em 10 faixas de largura 0,1 (o ideal é 200 em cada):")
print(np.histogram(u_ruim, bins=10, range=(0, 1))[0])

# Cada ponto do gráfico é um par (U_n, U_{n+1}): a fatia u[:-1] remove o último
# valor da lista e u[1:] remove o primeiro, deixando as duas defasadas em uma
# posição
rotulos = ["a = 1103515245 (bom)", "a = 5 (ruim)"]
sequencias = [u_bom, u_ruim]

fig, eixos = plt.subplots(1, 2, figsize=(10, 5))
for eixo, u, rotulo in zip(eixos, sequencias, rotulos):
    eixo.plot(u[:-1], u[1:], 'o', markersize=1.5, color='black', alpha=0.6)
    eixo.set_title(rotulo)
    eixo.set_xlabel('$U_n$')
    # set_aspect deixa as duas escalas iguais, para que o quadrado pareça quadrado
    eixo.set_aspect('equal')
eixos[0].set_ylabel('$U_{n+1}$')
fig.suptitle('Pares de valores consecutivos, com m = 2^32 nos dois casos')
plt.show()
```
:::

O gerador ruim passa nos dois testes ingênuos — média próxima de $0{,}5$ e cerca de 200 valores em cada faixa —, mas o gráfico dos pares é devastador: todos os pontos caem sobre **cinco retas paralelas**. Um par $(U_n, U_{n+1})$ produzido por esse gerador nunca cai na maior parte do quadrado. Se usássemos essas uniformes para sortear pontos no plano (como fizemos no Capítulo 1 para estimar $\pi$), sortearíamos sempre pontos das mesmas cinco retas.

O motivo é simples de ver na fórmula. Dividindo $X_{n+1} = (a X_n + c) \mod m$ por $m$,

$$
U_{n+1} = \left(a\, U_n + \frac{c}{m}\right) \mod 1,
$$

ou seja, $U_{n+1} = a U_n + c/m - k$ para algum inteiro $k$. Cada valor de $k$ define uma reta de inclinação $a$, e como $U_n < 1$ existem no máximo $a$ retas possíveis. Com $a = 5$, são cinco retas — visíveis a olho nu. Com $a = 1103515245$, são mais de um bilhão de retas, separadas por uma distância da ordem de $1/a$: elas continuam lá, mas estão tão próximas umas das outras que preenchem o quadrado.

::: {.callout-warning title="Atenção: nenhum teste sozinho basta"}
Já vimos três defeitos e três testes diferentes: período curto (detectado pela contagem de valores distintos), ponto fixo (detectado ao olhar a sequência) e estrutura em retas (detectada pelos pares). Nenhum dos testes detecta os defeitos que os outros detectam.

É por isso que geradores modernos são avaliados por **baterias** de dezenas de testes estatísticos, e não por um critério só. A análise das retas formadas pelos pares — e, em dimensão maior, pelas trincas $(U_n, U_{n+1}, U_{n+2})$ — é conhecida como **teste espectral**, e é justamente o critério pelo qual os multiplicadores dos bons LCGs são escolhidos.
:::

## Exemplo 4: gerando números uniformes com uma moeda

O LCG produz uniformes a partir de contas com inteiros. Há uma construção diferente, e bem mais intuitiva, que produz uniformes a partir de uma fonte de bits aleatórios: lançamentos de uma moeda honesta.

A ideia é usar a **expansão binária** do número. Qualquer $u \in [0,1)$ pode ser escrito como

$$
u = \sum_{i=1}^{\infty} \frac{b_i}{2^i} = \frac{b_1}{2} + \frac{b_2}{4} + \frac{b_3}{8} + \cdots,
$$

onde cada $b_i \in \{0,1\}$ é um dígito binário. Sortear $u$ uniformemente equivale, então, a sortear os dígitos $b_i$: se $B_1, B_2, \ldots$ são v.a. independentes com $\mathbb{P}(B_i = 1) = 1/2$ — ou seja, lançamentos de uma moeda honesta —, então

$$
U = \sum_{i=1}^{\infty} \frac{B_i}{2^i} \sim \text{Unif}(0,1).
$$

Na prática, paramos após $k$ lançamentos. Com $k$ finito, $U$ assume apenas os $2^k$ valores da forma $j/2^k$, com $j = 0, 1, \ldots, 2^k - 1$, cada um com probabilidade $2^{-k}$. Para $k = 32$ isso são mais de 4 bilhões de valores igualmente espaçados em $[0,1)$, indistinguíveis de uma uniforme contínua para qualquer uso prático.

::: {.callout-tip title="Pseudo-algoritmo: uniforme a partir de uma moeda"}
Entrada: o número $k$ de lançamentos (por exemplo, $k = 32$).

1. Faça $U \leftarrow 0$.
2. Para $i = 1, 2, \ldots, k$:
   a. Lance a moeda e chame o resultado de $B_i$ (1 para cara, 0 para coroa);
   b. Atualize $U \leftarrow U + B_i \cdot 2^{-i}$.
3. Devolva $U$.
:::

::: {.panel-tabset group="language"}
# R

```{r}
# Carregando pacotes necessários
library(ggplot2)

# Função para simular o lançamento de uma moeda honesta
lancar_moeda <- function() {
  # Lançar moeda honesta: 0 para coroa (K) e 1 para cara (C)
  sample(c(0, 1), 1)
}

# Função para gerar um número uniformemente distribuído usando uma moeda
gerar_numero_uniforme <- function(n_bits = 32) {
  numero <- 0
  for (i in 1:n_bits) {
    bit <- lancar_moeda()
    # O i-ésimo lançamento vale 2^(-i): o primeiro decide a metade do
    # intervalo, o segundo o quarto, e assim por diante
    numero <- numero + bit * 2^(-i)
  }
  return(numero)
}

set.seed(42)

# Gerando 10000 números uniformemente distribuídos
numeros_uniformes <- sapply(1:10000, function(x) gerar_numero_uniforme())

# Convertendo para um data.frame
dados <- data.frame(numeros_uniformes = numeros_uniformes)

# Plotando o histograma dos números gerados
ggplot(dados, aes(x = numeros_uniformes)) +
  geom_histogram(bins = 20, fill = 'skyblue', color = 'black') +
  ggtitle('Histograma de Números Uniformes Gerados Usando uma Moeda Honesta') +
  xlab('Valor') +
  ylab('Frequência') +
  theme_minimal() +
  theme(panel.grid.major = element_line(color = "grey"))
```

# Python

```{python}
import numpy as np
import matplotlib.pyplot as plt

# Função para simular o lançamento de uma moeda honesta
def lancar_moeda():
    # Lançar moeda honesta: 0 para coroa (K) e 1 para cara (C)
    return np.random.choice([0, 1])

# Função para gerar um número uniformemente distribuído usando uma moeda
def gerar_numero_uniforme(n_bits=32):
    numero = 0
    for i in range(1, n_bits + 1):
        bit = lancar_moeda()
        # O i-ésimo lançamento vale 2^(-i): o primeiro decide a metade do
        # intervalo, o segundo o quarto, e assim por diante
        numero += bit * 2 ** (-i)
    return numero

np.random.seed(42)

# Gerando 10000 números uniformemente distribuídos
numeros_uniformes = [gerar_numero_uniforme() for _ in range(10000)]

# Plotando o histograma dos números gerados
plt.figure(figsize=(10, 6))
plt.hist(numeros_uniformes, bins=20, color='skyblue', edgecolor='black')
plt.title('Histograma de Números Uniformes Gerados Usando uma Moeda Honesta')
plt.xlabel('Valor')
plt.ylabel('Frequência')
plt.grid(True)
plt.show()
```
:::

Este exemplo tem valor conceitual: ele mostra que gerar uma $\text{Unif}(0,1)$ não exige nada além de uma fonte de bits independentes e honestos. Na prática, porém, ele é circular como gerador — `sample` e `np.random.choice` já são baseados num gerador pseudoaleatório. O que ele descreve bem é o que acontece quando existe uma fonte física de bits (ruído térmico, por exemplo), que é como sistemas operacionais produzem números *verdadeiramente* aleatórios.

Com uniformes na mão, o problema passa a ser outro: como transformá-las em amostras de qualquer distribuição que se queira. É o assunto dos próximos capítulos.

## Exercícios

<span style="color:#2C92B2;">**Exercício 1**</span>. Use a implementação do LCG do Exemplo 1.

(a) Gere 5 números com semente $X_0 = 1$. Em seguida, crie um novo gerador com a mesma semente e gere outros 5. Compare as duas sequências e explique o resultado.

(b) Repita com $X_0 = 2$. A sequência muda? E o histograma de 10 000 valores muda de forma perceptível?

(c) Explique por que a semente precisa ser informada junto com qualquer resultado de simulação que se pretenda reproduzir.

<span style="color:#2C92B2;">**Exercício 2**</span>. Escreva uma função `periodo(a, c, m, x0)` que devolva o período do LCG, isto é, o número de iterações até que a sequência comece a se repetir. (Dica: guarde os valores já visitados e pare quando um deles reaparecer.)

(a) Use-a para conferir os períodos dos três geradores do Exemplo 2.

(b) Fixe $m = 64$ e $c = 3$ e calcule o período para cada valor de $a$ entre 1 e 63. Quais valores de $a$ atingem o período máximo? Eles são exatamente os que satisfazem as condições de Hull–Dobell?

<span style="color:#2C92B2;">**Exercício 3**</span>. Os parâmetros $a = 1664525$, $c = 1013904223$ e $m = 2^{32}$ aparecem no livro *Numerical Recipes*.

(a) Verifique que eles satisfazem as três condições de Hull–Dobell.

(b) Gere 10 000 números com esse gerador e compare o histograma com o do Exemplo 1.

(c) (Desafio) Com esses parâmetros, o maior valor possível de $a X_n + c$ é da ordem de $7 \times 10^{15}$, menor que $2^{53} \approx 9 \times 10^{15}$. Por que isso significa que, neste caso, a versão em R pode dispensar o pacote `gmp`? Confira na prática que as duas implementações dão o mesmo resultado.

<span style="color:#2C92B2;">**Exercício 4**</span>. Este exercício explora o gráfico dos pares consecutivos do Exemplo 3. Em todos os itens, use $m = 2^{32}$ e semente $X_0 = 5$.

(a) Refaça o gráfico dos pares para o gerador do Exercício 3 ($a = 1664525$, $c = 1013904223$). Ele se parece mais com qual dos dois geradores do Exemplo 3?

(b) Mantendo $c = 3$, faça o gráfico para $a = 9$, $a = 21$ e $a = 65$. Verifique antes que os três satisfazem as condições de Hull–Dobell. Conte as retas em cada gráfico e confira a previsão do texto: o número de retas é $a$.

(c) Para o gerador com $a = 5$ e $c = 3$, verifique numericamente a relação $U_{n+1} = 5 U_n + 3/m - k$: calcule $5 U_n + 3/m - U_{n+1}$ para todos os pares gerados e confirme que o resultado é sempre um número inteiro (a menos de erro de arredondamento). Quantos valores distintos de $k$ aparecem?

(d) (Desafio) O gerador **RANDU** ($a = 65539$, $c = 0$, $m = 2^{31}$) foi muito usado nos anos 1960 e passa sem dificuldade no teste dos pares. Mostre que $a^2 = 6a - 9 + 2^{32}$ e conclua que
$$
X_{n+2} = (6 X_{n+1} - 9 X_n) \mod 2^{31}.
$$
Verifique essa igualdade numericamente (aqui os produtos são pequenos o bastante para dispensar o pacote `gmp`) e explique por que ela faz com que as trincas $(U_n, U_{n+1}, U_{n+2})$ fiquem confinadas a poucos planos no espaço.

<span style="color:#2C92B2;">**Exercício 5**</span>. Sobre a construção com a moeda (Exemplo 4).

(a) Refaça o exemplo com $k = 1$, $2$, $3$ e $8$ bits, fazendo o histograma em cada caso. Descreva o que muda e explique por que $k$ pequeno não produz algo parecido com uma $\text{Unif}(0,1)$.

(b) Qual é o maior valor que `gerar_numero_uniforme` pode devolver quando $k = 32$? Por que o resultado nunca é exatamente igual a 1?

(c) (Desafio) Modifique a função para usar uma moeda viciada, com probabilidade $p \neq 1/2$ de dar cara. O número gerado ainda tem distribuição uniforme? Faça o histograma com $p = 0{,}3$ e descreva o formato obtido.
