# Técnica da Inversão para Variáveis Discretas

No capítulo anterior vimos como gerar números pseudoaleatórios com distribuição
$\text{Unif}(0,1)$. A partir de agora, esses números uniformes são a nossa única
matéria-prima: todo o resto do livro consiste em transformá-los em v.a. com a
distribuição que quisermos.

A **técnica da inversão** é a primeira dessas transformações, e é uma maneira
poderosa de gerar v.a. com uma distribuição arbitrária. A ideia básica é usar a
**função de distribuição acumulada (f.d.a.)** para mapear um número uniforme
gerado entre 0 e 1 no valor correspondente da v.a. discreta.


## Inversa da f.d.a.

O método da inversão recebe esse nome pois seu algoritmo também pode ser
caracterizado pela função inversa da f.d.a. A **inversa da f.d.a.**, também
conhecida como **função quantil**, é definida da seguinte forma:

::: {.callout-note title="Definição: inversa da f.d.a."}
Seja $F$ a função de distribuição acumulada de uma v.a. $X$. A inversa de $F$,
denotada por $F^{-1}$, é definida como

$$
F^{-1}(p) = \inf \{ x \in \mathbb{R} : F(x) \geq p \}, \quad \text{para } p \in (0, 1).
$$
:::

Em palavras: $F^{-1}(p)$ toma um número $p$, que representa uma probabilidade
acumulada, e devolve o **menor** valor $x$ cuja probabilidade acumulada já
alcançou $p$. Assim, o menor valor $x_i$ tal que $F(x_i) \geq u$ é justamente
$F^{-1}(u)$.

::: {.callout-warning title="Atenção: no caso discreto, a inversa não é a usual"}
Quando $X$ é discreta, $F$ é uma função escada: ela é constante entre os valores
do suporte e dá saltos de tamanho $p(x_i)$ em cada $x_i$. Uma função assim não é
injetora, e portanto não tem inversa no sentido usual — daí a necessidade do
$\inf$ na definição acima.

Uma consequência prática: vale que $F^{-1}(F(x_i)) = x_i$ para os pontos $x_i$ do
suporte, mas **não** para um $x$ qualquer. Por exemplo, se $X$ só assume os
valores $0$ e $1$, então $F(0{,}7) = F(0)$, e portanto $F^{-1}(F(0{,}7)) = 0$, que
é diferente de $0{,}7$.
:::


## Geração de Variáveis Aleatórias Discretas Genéricas

Considere uma v.a. discreta $X$ que assume os valores $x_1 < x_2 < \ldots$.
Dadas as probabilidades $p(x_i) = \mathbb{P}(X = x_i)$ de cada um desses valores,
a f.d.a. avaliada em $x_i$ é

$$
F(x_i) = \sum_{j=1}^{i} p(x_j).
$$

::: {.callout-tip title="Pseudo-algoritmo: inversão para v.a. discretas"}
1. Gere $U \sim \text{Unif}(0,1)$.

2. Encontre o menor valor $x_i$ tal que $F(x_i) \geq U$.

3. Retorne $x_i$.
:::

Na prática, o passo 2 é feito percorrendo os valores $x_1, x_2, \ldots$ em ordem
e acumulando as probabilidades até que a soma acumulada alcance $U$. O código a
seguir faz exatamente isso e ilustra graficamente o que está acontecendo: a reta
horizontal marca o valor sorteado de $U$, e a reta vertical marca o valor de $X$
devolvido pelo algoritmo.


::: {.panel-tabset group="language"}
# R

```{r}
set.seed(42)

# Exemplo de valores e probabilidades de uma variável aleatória discreta
valores <- c(0, 1, 2, 3, 4, 5, 6)
probabilidades <- c(0, 0.1, 0.2, 0.3, 0.25, 0.15, 0)

# cumsum acumula as probabilidades: cdf[i] = p(x_1) + ... + p(x_i) = F(x_i)
cdf <- cumsum(probabilidades)

# Passo 1 do algoritmo: gerar um número aleatório uniforme
u <- runif(1)

# Passo 2: percorrer os valores em ordem e parar no primeiro com F(x_i) >= u
valor_gerado <- NA
for (i in seq_along(valores)) {
  if (u <= cdf[i]) {
    valor_gerado <- valores[i]
    break  # encontramos o menor x_i; não precisamos olhar os seguintes
  }
}
valor_gerado

library(ggplot2)

# Criando um data frame com os valores e a f.d.a. para o gráfico
df <- data.frame(valores = valores, cdf = cdf)

# Gráfico da f.d.a. com o número aleatório u e o valor gerado
ggplot(df, aes(x = valores, y = cdf)) +
  geom_step(direction = "hv", color = "blue", linewidth = 1.5) +
  geom_hline(yintercept = u, color = "red", linetype = "dashed") +
  geom_vline(xintercept = valor_gerado, color = "green", linetype = "dashed") +
  labs(title = "Técnica da inversão para geração de v.a. discreta",
       x = "Valores da variável aleatória",
       y = "F(x)") +
  annotate("text", x = max(valores), y = u,
           label = sprintf("u = %.2f", u), hjust = 1, vjust = -0.5, color = "red") +
  annotate("text", x = valor_gerado, y = max(cdf),
           label = sprintf("valor gerado = %d", valor_gerado),
           hjust = -0.1, vjust = 1, color = "darkgreen") +
  theme_minimal() +
  theme(panel.grid = element_blank())
```

# Python

```{python}
import numpy as np
import matplotlib.pyplot as plt

np.random.seed(42)

# Exemplo de valores e probabilidades de uma variável aleatória discreta
valores = [0, 1, 2, 3, 4, 5, 6]
probabilidades = [0, 0.1, 0.2, 0.3, 0.25, 0.15, 0]

# np.cumsum acumula as probabilidades: cdf[i] = p(x_1) + ... + p(x_i) = F(x_i)
cdf = np.cumsum(probabilidades)

# Passo 1 do algoritmo: gerar um número aleatório uniforme
u = np.random.uniform(0, 1)

# Passo 2: percorrer os valores em ordem e parar no primeiro com F(x_i) >= u
valor_gerado = None
for i, valor in enumerate(valores):
    if u <= cdf[i]:
        valor_gerado = valor
        break  # encontramos o menor x_i; não precisamos olhar os seguintes
print(valor_gerado)

plt.figure(figsize=(10, 6))

# Gráfico da f.d.a. com o número aleatório u e o valor gerado
plt.step(valores, cdf, label='F(x)', color='blue', linewidth=2, where='post')
plt.axhline(y=u, color='red', linestyle='--', label=f'u = {u:.2f}')
plt.axvline(x=valor_gerado, color='green', linestyle='--',
            label=f'valor gerado = {valor_gerado}')
plt.title('Técnica da inversão para geração de v.a. discreta')
plt.xlabel('Valores da variável aleatória')
plt.ylabel('F(x)')
plt.legend()
plt.grid(True)
plt.show()
```
:::


## Por que o método funciona

Até aqui, o algoritmo foi apresentado como uma receita. A proposição a seguir
garante que ele de fato produz a distribuição desejada.

::: {.callout-important title="Proposição"}
Considere uma v.a. discreta $X$ com suporte ordenado $x_1<x_2<\cdots$ e
probabilidades $p_i=\mathbb{P}(X=x_i)$. Defina $F(x_i)=\sum_{j\le i}p_j$ e
$F(x)=0$ para $x<x_1$. Seja $U\sim\text{Unif}(0,1)$ e

$$
\tilde{X}=\min\{x_i:\,F(x_i)\ge U\}.
$$

Então $\tilde{X}$ tem a mesma distribuição de $X$.
:::

::: {.callout-note collapse="true" title="Demonstração"}
O algoritmo devolve $x_i$ exatamente quando a soma acumulada ainda não havia
alcançado $U$ no passo anterior, mas passa a alcançá-la em $x_i$. Ou seja, para
cada $i\ge1$,

$$
\{\tilde{X}=x_i\}=\{F(x_{i-1})<U\le F(x_i)\},
$$

onde convencionamos $F(x_0)=0$. Como $U\sim\text{Unif}(0,1)$, a probabilidade de
$U$ cair em um intervalo contido em $(0,1)$ é o comprimento desse intervalo.
Logo,

$$
\mathbb{P}(\tilde{X}=x_i)=F(x_i)-F(x_{i-1})=p_i.
$$

Portanto, $\tilde{X}$ reproduz exatamente a função de probabilidade desejada.
$\square$
:::

## Exemplo 1: Geração de uma Bernoulli por inversão

Para $X\sim\text{Bernoulli}(p)$, temos $\mathbb P(X=0)=1-p$, $\mathbb P(X=1)=p$ e

$$
F(0)=1-p,\quad F(1)=1.
$$

Assim, o método da inversão consiste em gerar $U\sim\text{Unif}(0,1)$ e devolver
o menor valor cuja acumulada alcança $U$: se $U\le F(0)=1-p$, o menor valor é
$0$; caso contrário, é $1$. Ou seja,

$$
X=F^{-1}(U)=
\begin{cases}
0, & \text{se } U\le 1-p,\\[4pt]
1, & \text{se } U> 1-p.
\end{cases}
$$

::: {.callout-tip title="Pseudo-algoritmo: Bernoulli"}
1. Gere $U \sim \text{Unif}(0,1)$.
2. Se $U \le 1-p$, retorne $0$; caso contrário, retorne $1$.
:::

Abaixo, simulamos $n$ observações, calculamos a distribuição empírica associada a
elas e a comparamos com a real de uma Bernoulli.

::: {.panel-tabset group="language"}
# R

```{r}
set.seed(123)

# parâmetros
p <- 0.3
n <- 10000

# simulação por inversão
u <- runif(n)
x <- as.integer(u > 1 - p)  # 1 se U > 1-p, senão 0

# distribuição empírica (garantindo níveis 0 e 1)
emp <- prop.table(table(factor(x, levels = c(0, 1))))
real <- c(`0` = 1 - p, `1` = p)

# tabela de comparação
comp <- data.frame(
  valor = c(0, 1),
  real = as.numeric(real),
  estimada = as.numeric(emp)
)
comp

# gráfico comparando real vs estimada
library(tidyr); library(ggplot2)
comp_long <- pivot_longer(comp, cols = c(real, estimada),
                          names_to = "tipo", values_to = "prob")

ggplot(comp_long, aes(x = factor(valor), y = prob, fill = tipo)) +
  geom_col(position = "dodge", color = "black") +
  scale_x_discrete(name = "Valor de X") +
  labs(title = sprintf("Bernoulli(p) com p = %.2f — n = %d", p, n),
       y = "Probabilidade") +
  theme_minimal() +
  theme(panel.grid.major = element_blank(), legend.title = element_blank())
```

# Python

```{python}
import numpy as np
import matplotlib.pyplot as plt

np.random.seed(123)

# parâmetros
p = 0.3
n = 10000

# simulação por inversão
u = np.random.uniform(0, 1, n)
x = (u > 1 - p).astype(int)  # 1 se U > 1-p, senão 0

# distribuição empírica (garantindo níveis 0 e 1)
counts = np.bincount(x, minlength=2)
emp = counts / n
real = np.array([1 - p, p])

# tabela de comparação (impresso no console)
print("valor | real   | estimada")
for v in [0, 1]:
    print(f"{v:5d} | {real[v]:.4f} | {emp[v]:.4f}")

# gráfico comparando real vs estimada
vals = np.array([0, 1], dtype=float)
width = 0.35

plt.figure(figsize=(8, 5))
plt.bar(vals - width/2, real, width, edgecolor='black', label='real')
plt.bar(vals + width/2, emp,  width, edgecolor='black', label='estimada')

plt.xticks(vals, ['0', '1'])
plt.xlabel('Valor de X')
plt.ylabel('Probabilidade')
plt.title(f'Bernoulli(p) com p = {p:.2f} — n = {n}')
plt.legend()
plt.grid(True, axis='y')
plt.show()
```

:::


## Exemplo 2: Geração de Variáveis Aleatórias com Distribuição Geométrica

A distribuição geométrica modela o número de falhas até o primeiro sucesso em uma
sequência de experimentos de Bernoulli. Se a probabilidade de sucesso em cada
tentativa é $p$, a função de probabilidade é dada por

$$
\mathbb{P}(X = k) = (1 - p)^{k}\, p, \quad k = 0, 1, 2, \dots
$$

onde $k$ representa o número de falhas antes do primeiro sucesso.

Nos exemplos anteriores o suporte era finito e pequeno, então dava para percorrer
os valores um a um. Aqui o suporte é infinito, e vale a pena obter uma fórmula
fechada para $F^{-1}$. Começamos calculando a f.d.a., usando a soma da progressão
geométrica $\sum_{x=0}^{k} r^x = \frac{1 - r^{k+1}}{1 - r}$ com $r = 1-p$:

$$
\begin{aligned}
F(k) & = \mathbb{P}(X \leq k) = \sum_{x=0}^{k}(1 - p)^{x}p \\
&= p \sum_{x=0}^{k} (1 - p)^x\\
& = p \cdot \frac{1 - (1 - p)^{k+1}}{1 - (1-p)}\\
& = p \cdot \frac{1 - (1 - p)^{k+1}}{p}\\
&= 1 - (1 - p)^{k+1}.
\end{aligned}
$$

Queremos agora a **inversa da f.d.a.**, ou seja, dado $u \in (0,1)$, o menor
inteiro $k$ tal que $F(k) \geq u$. Note que a condição é uma **desigualdade**, e
não uma igualdade: como $X$ é discreta, em geral não existe $k$ inteiro com
$F(k) = u$ exatamente. Vamos resolver a desigualdade passo a passo.

Partimos de

$$
1 - (1 - p)^{k+1} \geq u.
$$

Isolando o termo $(1-p)^{k+1}$ (subtraindo $1$ dos dois lados e multiplicando por
$-1$, o que inverte a desigualdade):

$$
(1 - p)^{k+1} \leq 1 - u.
$$

Aplicamos agora o logaritmo natural nos dois lados. Como o logaritmo é crescente,
a desigualdade se mantém:

$$
\log\!\left((1 - p)^{k+1}\right) \leq \log(1 - u).
$$

Usando a propriedade que permite trazer o expoente para frente:

$$
(k+1) \cdot \log(1 - p) \leq \log(1 - u).
$$

::: {.callout-warning title="Atenção: a desigualdade se inverte aqui"}
Para $0 < p < 1$ temos $0 < 1-p < 1$, e portanto $\log(1-p) < 0$. Ao dividir os
dois lados por $\log(1-p)$, estamos dividindo por um número **negativo**, e o
sentido da desigualdade se inverte. Esquecer disso é um erro comum e leva a uma
fórmula com $\lfloor \cdot \rfloor$ no lugar de $\lceil \cdot \rceil$.
:::

Dividindo por $\log(1-p) < 0$ e isolando $k$:

$$
k + 1 \geq \frac{\log(1 - u)}{\log(1 - p)}
\qquad \Longleftrightarrow \qquad
k \geq \frac{\log(1 - u)}{\log(1 - p)} - 1.
$$

Como queremos o **menor** inteiro que satisfaz essa desigualdade, arredondamos
para cima:

$$
F^{-1}(u) = \left\lceil \frac{\log(1 - u)}{\log(1 - p)} - 1 \right\rceil.
$$

::: {.callout-tip title="Pseudo-algoritmo: Geométrica"}
1. Gere $U \sim \text{Unif}(0,1)$.
2. Retorne $X = \left\lceil \dfrac{\log(1 - U)}{\log(1 - p)} - 1 \right\rceil$.
:::

Podemos agora gerar v.a. com distribuição geométrica a partir de números
uniformes.



::: {.panel-tabset group="language"}
# R
```{r}
# Função que calcula a inversa da f.d.a. da geométrica
inversa_cdf_geometrica <- function(p, u) {
  # k = número de falhas antes do 1º sucesso
  ceiling(log(1 - u) / log(1 - p) - 1)
}

# Parâmetro p da distribuição geométrica
p <- 0.5

set.seed(123)

# Gerando 1000 números uniformes
n <- 1000
uniformes <- runif(n)

# sapply aplica a função a cada elemento de `uniformes` e devolve um vetor com
# os 1000 resultados; é uma forma compacta de escrever um laço for
geometricas <- sapply(uniformes, inversa_cdf_geometrica, p = p)

# Plotando um histograma das variáveis geométricas geradas
library(ggplot2)

# binwidth = 1 com boundary = -0.5 deixa uma barra centrada em cada inteiro
df <- data.frame(geometricas = geometricas)
ggplot(df, aes(x = geometricas)) +
  geom_histogram(binwidth = 1, boundary = -0.5, closed = "left",
                 color = "black", fill = "skyblue") +
  labs(title = "Geométricas geradas pela inversa da f.d.a. (p = 0.5)",
       x = "Número de falhas antes do primeiro sucesso",
       y = "Frequência") +
  theme_minimal() +
  theme(panel.grid.major = element_blank())

# Função para calcular a f.d.a. da distribuição geométrica
cdf_geometrica <- function(k, p) {
  1 - (1 - p)^(k + 1)
}

# Gerando valores de k para plotar a f.d.a.
k_values <- 0:20
cdf_values <- sapply(k_values, cdf_geometrica, p = p)

# Plotando a f.d.a. da distribuição geométrica
df_cdf <- data.frame(k_values = k_values, cdf_values = cdf_values)
ggplot(df_cdf, aes(x = k_values, y = cdf_values)) +
  geom_step(direction = "hv", color = "blue", linewidth = 1.5) +
  labs(title = "f.d.a. da distribuição geométrica (p = 0.5)",
       x = "k (número de falhas antes do primeiro sucesso)",
       y = "F(k)") +
  theme_minimal() +
  theme(panel.grid.major = element_blank())
```

# Python

```{python}
import numpy as np
import math
import matplotlib.pyplot as plt

# Função que calcula a inversa da f.d.a. da geométrica
def inversa_cdf_geometrica(p, u):
    # k = número de falhas antes do 1º sucesso
    return math.ceil(math.log(1 - u) / math.log(1 - p) - 1)

# Parâmetro p da distribuição geométrica
p = 0.5

np.random.seed(123)

# Gerando 1000 números uniformes
n = 1000
uniformes = np.random.uniform(0, 1, n)

# A list comprehension abaixo aplica a função a cada elemento de `uniformes` e
# devolve uma lista com os 1000 resultados; é uma forma compacta de escrever um for
geometricas = [inversa_cdf_geometrica(p, u) for u in uniformes]

# Plotando um histograma das variáveis geométricas geradas
# align='left' com bins inteiros deixa uma barra centrada em cada inteiro
plt.figure(figsize=(10, 6))
plt.hist(geometricas,
         bins=range(0, max(geometricas) + 2),  # +2 para incluir o último valor
         color='skyblue', edgecolor='black', align='left')
plt.title('Geométricas geradas pela inversa da f.d.a. (p = 0.5)')
plt.xlabel('Número de falhas antes do primeiro sucesso')
plt.ylabel('Frequência')
plt.grid(True)
plt.show()

# Função para calcular a f.d.a. da distribuição geométrica
def cdf_geometrica(k, p):
    return 1 - (1 - p)**(k + 1)

# Gerando valores de k para plotar a f.d.a.
k_values = np.arange(0, 21)
cdf_values = [cdf_geometrica(k, p) for k in k_values]

# Plotando a f.d.a. da distribuição geométrica
plt.figure(figsize=(10, 6))
plt.step(k_values, cdf_values, where='post', color='blue', linewidth=2)
plt.title('f.d.a. da distribuição geométrica (p = 0.5)')
plt.xlabel('k (número de falhas antes do primeiro sucesso)')
plt.ylabel('F(k)')
plt.grid(True)
plt.show()
```
:::

## Exemplo 3: Geração de Variáveis Aleatórias com Distribuição Poisson

A distribuição de Poisson é usada para modelar o número de eventos que ocorrem em
um intervalo de tempo ou espaço fixo, quando os eventos ocorrem com uma taxa
constante $\lambda$ e de forma independente.

A função de probabilidade da distribuição de Poisson é dada por

$$
\mathbb{P}(X = k) = \frac{\lambda^k e^{-\lambda}}{k!}, \quad k = 0, 1, 2, \ldots
$$

Diferentemente da geométrica, aqui não há fórmula fechada simples para $F^{-1}$:
vamos ter que voltar à ideia de acumular as probabilidades uma a uma até
ultrapassar $U$. O problema é que calcular $\mathbb{P}(X=k)$ do zero para cada
$k$ exige recalcular $\lambda^k$ e $k!$, o que é caro e, para $k$ grande, chega a
estourar a capacidade numérica do computador.

A saída é notar que as probabilidades da Poisson satisfazem a relação recursiva

$$
\mathbb{P}(X = k+1) = \frac{\lambda}{k+1} \cdot \mathbb{P}(X = k),
\qquad \text{com } \mathbb{P}(X = 0) = e^{-\lambda},
$$

que segue diretamente da função de probabilidade:

$$
\frac{\mathbb{P}(X = k+1)}{\mathbb{P}(X = k)}
= \frac{\lambda^{k+1} e^{-\lambda} / (k+1)!}{\lambda^{k} e^{-\lambda} / k!}
= \frac{\lambda}{k+1}.
$$

Assim, cada probabilidade é obtida da anterior com uma única multiplicação e uma
única divisão, sem calcular fatoriais nem potências.

### Técnica da Inversão Usando a Fórmula Recursiva

Juntando a recursão com o algoritmo da inversão, obtemos:

::: {.callout-tip title="Pseudo-algoritmo: Poisson"}
1. Gere $U \sim \text{Unif}(0,1)$.
2. Faça $i = 0$, $p = e^{-\lambda}$ e $F = p$.
3. Se $U \leq F$, faça $X = i$ e pare.
4. Caso contrário, atualize $i = i+1$, $p = \dfrac{\lambda p}{i}$ e $F = F + p$.
5. Volte para o passo 3.
:::

A seguir implementamos esse método:

::: {.panel-tabset group="language"}
# R
```{r}
# Gera um valor de Poisson por inversão, usando a fórmula recursiva
inversa_cdf_poisson_recursiva <- function(lam, u) {
  k <- 0
  p <- exp(-lam)  # P(X = 0)
  F_acm <- p      # acumulada até k = 0

  # Continuamos somando até que F(k) >= u
  while (u > F_acm) {
    k <- k + 1
    p <- p * lam / k  # atualiza P(X = k) a partir de P(X = k-1)
    F_acm <- F_acm + p
  }

  return(k)
}

# Parâmetro lambda da distribuição Poisson
lam <- 3

set.seed(123)

# Gerando 1000 números uniformes
n <- 1000
uniformes <- runif(n)

# sapply aplica a função a cada elemento de `uniformes` e devolve um vetor com
# os 1000 resultados; é uma forma compacta de escrever um laço for
poisson_vars <- sapply(uniformes, inversa_cdf_poisson_recursiva, lam = lam)

# Plotando o histograma das variáveis Poisson geradas
library(ggplot2)

# binwidth = 1 com boundary = -0.5 deixa uma barra centrada em cada inteiro
df <- data.frame(poisson_vars = poisson_vars)
ggplot(df, aes(x = poisson_vars)) +
  geom_histogram(binwidth = 1, boundary = -0.5, closed = "left",
                 color = "black", fill = "skyblue") +
  labs(title = "Poisson geradas pela fórmula recursiva (λ = 3)",
       x = "Número de eventos",
       y = "Frequência") +
  theme_minimal() +
  theme(panel.grid.major = element_blank())

# Função para calcular a f.d.a. da Poisson, também pela recursão
cdf_poisson <- function(k, lam) {
  cdf <- 0
  p <- exp(-lam)  # P(X = 0)
  for (i in 0:k) {
    cdf <- cdf + p  # acumula P(X = i)
    if (i < k) {
      p <- p * lam / (i + 1)  # atualiza para o próximo valor
    }
  }
  return(cdf)
}

# Gerando valores de k para a f.d.a.
k_values <- 0:14
cdf_values <- sapply(k_values, cdf_poisson, lam = lam)

# Plotando a f.d.a. da distribuição Poisson
df_cdf <- data.frame(k_values = k_values, cdf_values = cdf_values)
ggplot(df_cdf, aes(x = k_values, y = cdf_values)) +
  geom_step(direction = "hv", color = "blue", linewidth = 1.5) +
  labs(title = "f.d.a. da distribuição Poisson (λ = 3)",
       x = "k (número de eventos)",
       y = "F(k)") +
  theme_minimal() +
  theme(panel.grid.major = element_blank())
```

# Python

```{python}
import numpy as np
import matplotlib.pyplot as plt
import math

# Gera um valor de Poisson por inversão, usando a fórmula recursiva
def inversa_cdf_poisson_recursiva(lam, u):
    k = 0
    p = math.exp(-lam)  # P(X = 0)
    F_acm = p           # acumulada até k = 0

    # Continuamos somando até que F(k) >= u
    while u > F_acm:
        k += 1
        p = p * lam / k  # atualiza P(X = k) a partir de P(X = k-1)
        F_acm += p

    return k

# Parâmetro lambda da distribuição Poisson
lam = 3

np.random.seed(123)

# Gerando 1000 números uniformes
n = 1000
uniformes = np.random.uniform(0, 1, n)

# A list comprehension abaixo aplica a função a cada elemento de `uniformes` e
# devolve uma lista com os 1000 resultados; é uma forma compacta de escrever um for
poisson_vars = [inversa_cdf_poisson_recursiva(lam, u) for u in uniformes]

# Plotando o histograma das variáveis Poisson geradas
# align='left' com bins inteiros deixa uma barra centrada em cada inteiro
plt.figure(figsize=(10, 6))
plt.hist(poisson_vars,
         bins=range(0, max(poisson_vars) + 2),  # +2 para incluir o último valor
         color='skyblue', edgecolor='black', align='left')
plt.title('Poisson geradas pela fórmula recursiva (λ = 3)')
plt.xlabel('Número de eventos')
plt.ylabel('Frequência')
plt.grid(True)
plt.show()

# Função para calcular a f.d.a. da Poisson, também pela recursão
def cdf_poisson(k, lam):
    cdf = 0
    p = math.exp(-lam)  # P(X = 0)
    for i in range(k + 1):
        cdf += p  # acumula P(X = i)
        if i < k:
            p = p * lam / (i + 1)  # atualiza para o próximo valor
    return cdf

# Gerando valores de k para a f.d.a.
k_values = np.arange(0, 15)
cdf_values = [cdf_poisson(k, lam) for k in k_values]

# Plotando a f.d.a. da distribuição Poisson
plt.figure(figsize=(10, 6))
plt.step(k_values, cdf_values, where='post', color='blue', linewidth=2)
plt.title('f.d.a. da distribuição Poisson (λ = 3)')
plt.xlabel('k (número de eventos)')
plt.ylabel('F(k)')
plt.grid(True)
plt.show()
```
:::



## Exemplo 4: permutações e amostragem sem reposição

Nos três exemplos anteriores, cada chamada do algoritmo devolvia um número, e as
chamadas eram independentes umas das outras. Este exemplo é diferente: o objeto
sorteado é uma **permutação** — uma reordenação de $n$ elementos, sorteada
uniformemente entre as $n!$ possíveis — e, a partir dela, uma **amostra sem
reposição**.

Essas duas operações aparecem o tempo todo: ao separar um conjunto de dados em
treino e teste (como fizemos no Capítulo 1 com os dados `iris`), ao sortear a
ordem em que os tratamentos são aplicados em um experimento, ou ao sortear quem
será entrevistado em uma pesquisa. Em todos os casos, a exigência é a mesma:
nenhum arranjo pode ser mais provável que outro.

### O ingrediente básico: a uniforme discreta

O bloco de construção é a distribuição uniforme sobre $\{1, 2, \ldots, k\}$, isto
é, $\mathbb{P}(X = i) = 1/k$ para todo $i$. Aqui a inversão fica especialmente
simples, porque a f.d.a. é $F(i) = i/k$: o menor $i$ com $i/k \geq U$ é

$$
X = \lceil k\,U \rceil,
$$

onde $\lceil \cdot \rceil$ é o **teto**, o menor inteiro maior ou igual ao
argumento. Diferentemente dos exemplos anteriores, não é preciso percorrer valor
por valor: uma conta resolve.

::: {.callout-note title="Por que $\lceil kU \rceil$ e não $\lfloor kU \rfloor$"}
Se usássemos o piso $\lfloor kU \rfloor$, obteríamos valores em
$\{0, 1, \ldots, k-1\}$ — o que também é uniforme, mas sobre o conjunto errado.
A forma equivalente para começar em 1 é $\lfloor kU \rfloor + 1$. Note que
$\lceil kU \rceil$ só difere dessa segunda expressão quando $kU$ é exatamente um
inteiro, o que tem probabilidade zero.
:::

### Embaralhamento de Fisher–Yates

Uma ideia que **não** funciona é sortear uma posição para cada elemento de forma
independente: dois elementos podem cair na mesma posição. O algoritmo de
Fisher–Yates resolve isso decidindo as posições uma de cada vez, sempre sorteando
entre os elementos que ainda não foram fixados.

::: {.callout-tip title="Pseudo-algoritmo: embaralhamento de Fisher–Yates"}
Entrada: um vetor $v = (v_1, \ldots, v_n)$.

1. Para $i = n, n-1, \ldots, 2$:

   a. Sorteie $j$ uniformemente em $\{1, 2, \ldots, i\}$, isto é, gere
      $U \sim \text{Unif}(0,1)$ e faça $j = \lceil i\,U \rceil$;

   b. Troque $v_i$ e $v_j$ de lugar.

2. Devolva $v$.
:::

O laço fixa a última posição primeiro: no passo $i = n$, o elemento que vai
ocupar a posição $n$ é sorteado uniformemente entre os $n$ disponíveis. No passo
seguinte, a posição $n-1$ recebe um dos $n-1$ elementos restantes, e assim por
diante.

::: {.callout-important title="Proposição"}
O algoritmo acima devolve cada uma das $n!$ permutações de $v$ com probabilidade
$1/n!$.
:::

::: {.callout-note collapse="true" title="Demonstração"}
O algoritmo faz $n-1$ sorteios independentes: no passo $i$, o valor de $j$ tem
$i$ possibilidades igualmente prováveis. O número de sequências de sorteios
$(j_n, j_{n-1}, \ldots, j_2)$ é, portanto,

$$
n \times (n-1) \times \cdots \times 2 = n!,
$$

e todas elas têm a mesma probabilidade $1/n!$, por independência.

Falta ver que sequências de sorteios diferentes produzem permutações diferentes.
Isso vale porque o algoritmo pode ser desfeito: dada a permutação final, a última
troca (a do passo $i = 2$) pode ser revertida, revelando $j_2$; depois a do passo
$i = 3$, revelando $j_3$; e assim por diante. Ou seja, a permutação final
determina a sequência de sorteios.

Temos então $n!$ sequências de sorteios, todas com a mesma probabilidade, em
correspondência um a um com as $n!$ permutações possíveis. Logo cada permutação
tem probabilidade $1/n!$. $\square$
:::

O código abaixo implementa o pseudo-algoritmo e o verifica no menor caso em que a
verificação é possível: com $n = 3$ existem $3! = 6$ permutações, e podemos
contar quantas vezes cada uma aparece em 6000 embaralhamentos. O esperado é
$1/6 \approx 0{,}1667$ para cada.

::: {.panel-tabset group="language"}
# R

```{r}
library(ggplot2)

set.seed(42)

embaralhar <- function(v) {
  n <- length(v)
  # O laço vai do fim para o começo: primeiro decidimos quem fica na última
  # posição, depois na penúltima, e assim por diante
  for (i in n:2) {
    # Sorteio uniforme em {1, ..., i}, pela inversão da uniforme discreta
    j <- ceiling(i * runif(1))
    # Troca de v[i] com v[j]; a variável temp guarda o valor que seria perdido
    temp <- v[i]
    v[i] <- v[j]
    v[j] <- temp
  }
  return(v)
}

# Verificação: as 6 permutações de (1, 2, 3) devem sair com a mesma frequência
B <- 6000
permutacoes <- character(B)
for (b in 1:B) {
  # paste(..., collapse = "") transforma o vetor c(2, 3, 1) no texto "231",
  # para que possamos contar as repetições com table()
  permutacoes[b] <- paste(embaralhar(1:3), collapse = "")
}

frequencias <- table(permutacoes) / B
print(round(frequencias, 4))

df <- data.frame(permutacao = names(frequencias),
                 frequencia = as.numeric(frequencias))

# A linha vermelha marca o valor teórico 1/6
ggplot(df, aes(x = permutacao, y = frequencia)) +
  geom_col(fill = "skyblue", color = "black") +
  geom_hline(yintercept = 1 / 6, color = "red", linewidth = 1) +
  labs(title = "Frequência das 6 permutações de (1, 2, 3) em 6000 embaralhamentos",
       x = "Permutação obtida", y = "Frequência relativa") +
  theme_minimal()
```

# Python

```{python}
import numpy as np
import matplotlib.pyplot as plt

np.random.seed(42)

def embaralhar(v):
    # Em Python, listas são passadas por referência: sem esta cópia, a função
    # alteraria a lista original de quem a chamou
    v = list(v)
    n = len(v)
    # O laço vai do fim para o começo: primeiro decidimos quem fica na última
    # posição, depois na penúltima, e assim por diante
    for i in range(n, 1, -1):
        # Sorteio uniforme em {1, ..., i}, pela inversão da uniforme discreta
        j = int(np.ceil(i * np.random.uniform()))
        # Troca de v[i] com v[j]. Atenção: as posições da lista começam em 0,
        # por isso subtraímos 1 dos índices
        v[i - 1], v[j - 1] = v[j - 1], v[i - 1]
    return v

# Verificação: as 6 permutações de (1, 2, 3) devem sair com a mesma frequência
B = 6000
contagem = {}
for b in range(B):
    # A permutação [2, 3, 1] vira o texto "231", para podermos contar repetições
    chave = "".join(str(x) for x in embaralhar([1, 2, 3]))
    contagem[chave] = contagem.get(chave, 0) + 1

permutacoes = sorted(contagem)
frequencias = [contagem[p] / B for p in permutacoes]

for p, f in zip(permutacoes, frequencias):
    print(p, round(f, 4))

# A linha vermelha marca o valor teórico 1/6
plt.figure(figsize=(10, 5))
plt.bar(permutacoes, frequencias, color='skyblue', edgecolor='black')
plt.axhline(1 / 6, color='red', linewidth=2)
plt.title('Frequência das 6 permutações de (1, 2, 3) em 6000 embaralhamentos')
plt.xlabel('Permutação obtida')
plt.ylabel('Frequência relativa')
plt.show()
```
:::

### Amostragem sem reposição

Sortear $k$ elementos entre $n$, sem repetir nenhum, é o mesmo algoritmo
interrompido no meio. Depois do primeiro passo, a posição $n$ guarda um elemento
sorteado uniformemente entre os $n$; depois do segundo, as posições $n$ e $n-1$
guardam dois elementos distintos; e assim por diante. Basta então rodar o laço
$k$ vezes e devolver as $k$ últimas posições.

::: {.callout-tip title="Pseudo-algoritmo: amostra de tamanho $k$ sem reposição"}
Entrada: um vetor $v = (v_1, \ldots, v_n)$ e o tamanho $k \leq n$ da amostra.

1. Para $i = n, n-1, \ldots, n-k+1$:

   a. Sorteie $j$ uniformemente em $\{1, \ldots, i\}$;

   b. Troque $v_i$ e $v_j$ de lugar.

2. Devolva $(v_{n-k+1}, \ldots, v_n)$.
:::

Para verificar, sorteamos 10 000 amostras de tamanho $k = 3$ entre
$n = 10$ elementos e contamos com que frequência cada elemento aparece. Como
todos os elementos têm a mesma chance de entrar na amostra, essa frequência deve
ficar próxima de $k/n = 0{,}3$.

::: {.panel-tabset group="language"}
# R

```{r}
set.seed(42)

amostrar_sem_reposicao <- function(v, k) {
  n <- length(v)
  # Mesmo laço do embaralhamento, mas parando depois de k passos
  for (i in n:(n - k + 1)) {
    j <- ceiling(i * runif(1))
    temp <- v[i]
    v[i] <- v[j]
    v[j] <- temp
  }
  # As k últimas posições são a amostra
  return(v[(n - k + 1):n])
}

cat("Uma amostra de tamanho 3 entre 10 elementos:",
    amostrar_sem_reposicao(1:10, 3), "\n")

# Verificação: com que frequência cada elemento entra na amostra?
n <- 10
k <- 3
B <- 10000
contagem <- numeric(n)

for (b in 1:B) {
  amostra <- amostrar_sem_reposicao(1:n, k)
  contagem[amostra] <- contagem[amostra] + 1
}

cat("Proporção das amostras que contêm cada elemento (esperado k/n = 0,3):\n")
print(round(contagem / B, 3))
```

# Python

```{python}
np.random.seed(42)

def amostrar_sem_reposicao(v, k):
    v = list(v)
    n = len(v)
    # Mesmo laço do embaralhamento, mas parando depois de k passos
    for i in range(n, n - k, -1):
        j = int(np.ceil(i * np.random.uniform()))
        v[i - 1], v[j - 1] = v[j - 1], v[i - 1]
    # As k últimas posições são a amostra
    return v[n - k:]

print("Uma amostra de tamanho 3 entre 10 elementos:",
      amostrar_sem_reposicao(range(1, 11), 3))

# Verificação: com que frequência cada elemento entra na amostra?
n = 10
k = 3
B = 10000
contagem = np.zeros(n)

for b in range(B):
    amostra = amostrar_sem_reposicao(range(1, n + 1), k)
    for x in amostra:
        contagem[x - 1] += 1

print("Proporção das amostras que contêm cada elemento (esperado k/n = 0,3):")
print(np.round(contagem / B, 3))
```
:::

::: {.callout-warning title="Atenção: com reposição é outra coisa"}
Sortear $k$ valores **com** reposição — o que `sample(v, k, replace = TRUE)` e
`np.random.choice(v, k)` fazem — é o problema dos exemplos anteriores, repetido
$k$ vezes de forma independente, e pode devolver o mesmo elemento mais de uma
vez. Sem reposição, os sorteios **não** são independentes: a cada elemento
retirado, os demais ficam mais prováveis.

As funções prontas para o caso sem reposição são `sample(v)` e `sample(v, k)` no
R, e `np.random.permutation(v)` e `np.random.choice(v, k, replace=False)` no
Python. Todas implementam, por dentro, alguma variante do Fisher–Yates. Foi o
que usamos no Capítulo 1 para separar os dados `iris` em treino e teste — lá, a
separação precisava ser sem reposição, sob pena de a mesma flor aparecer nos dois
conjuntos.
:::

## Exercícios

<span style="color:#2C92B2;">**Exercício 1**</span>. Seja $X$ uma v.a. tal que $\mathbb{P}(X=1)=0.3$, $\mathbb{P}(X=3)=0.1$ e $\mathbb{P}(X=4)=0.6$.

(a) Escreva um pseudo-algoritmo para gerar um valor de $X$.

(b) Implemente uma função para gerar $n$ valores de $X$.

(c) Compare a distribuição das frequências obtidas na amostra simulada com as probabilidades reais.



<span style="color:#2C92B2;">**Exercício 2**</span>. Considere $X$ uma v.a. tal que

$$
\mathbb{P}(X=i) = \alpha \mathbb{P}(X_1=i) + (1-\alpha) \mathbb{P}(X_2=i), \quad i=0,1,\dots
$$

onde $0 \leq \alpha \leq 1$ e $X_1, X_2$ são v.a. discretas.

A distribuição de $X$ é chamada de distribuição de mistura. Podemos escrever

$$
X = \begin{cases}
X_1, & \text{com probabilidade } \alpha, \\
X_2, & \text{com probabilidade } 1-\alpha.
\end{cases}
$$

Implemente um algoritmo para gerar uma amostra de tamanho $n$ da distribuição mistura de uma Poisson e de uma Geométrica, com base nas funções implementadas nos Exemplos 2 e 3.



<span style="color:#2C92B2;">**Exercício 3**</span>. Seja $X \sim \text{Binomial}(m,p)$, isto é,

$$
\mathbb{P}(X=k) = \binom{m}{k} p^k (1-p)^{m-k}, \quad k = 0, 1, \ldots, m.
$$

(a) Mostre que as probabilidades satisfazem a relação recursiva

$$
\mathbb{P}(X=k+1) = \frac{m-k}{k+1} \cdot \frac{p}{1-p} \cdot \mathbb{P}(X=k),
\qquad \text{com } \mathbb{P}(X=0) = (1-p)^m.
$$

(b) Adapte a função do Exemplo 3 para gerar uma Binomial por inversão usando essa
recursão. Assim como no caso da Poisson, você não deve calcular fatoriais nem
potências dentro do laço.

(c) Gere 1000 valores com $m=10$ e $p=0.3$ e compare o histograma obtido com as
probabilidades teóricas.

(d) Diferentemente da Poisson, aqui o laço do algoritmo sempre para em no máximo
$m$ passos. Por quê?



<span style="color:#2C92B2;">**Exercício 4**</span>. Este exercício explora o embaralhamento do Exemplo 4.

(a) Uma variante natural — e errada — do Fisher–Yates é sortear $j$
uniformemente em $\{1, \ldots, n\}$ a cada passo, em vez de em
$\{1, \ldots, i\}$. Implemente essa versão, gere 6000 permutações de $(1,2,3)$ e
compare as frequências das seis permutações com $1/6$. Em seguida, explique por
que ela **não pode** funcionar: quantas sequências de sorteios equiprováveis o
algoritmo produz quando $n = 3$? Por que esse número não ser divisível por $6$
já garante que alguma permutação sai com frequência diferente das outras?

(b) Um **desarranjo** é uma permutação que não deixa nenhum elemento na posição
original. Usando a função `embaralhar`, estime a probabilidade de que uma
permutação aleatória de $(1, \ldots, 10)$ seja um desarranjo e compare com o
valor teórico, que é próximo de $1/e \approx 0{,}3679$. Repita com $n = 5$ e
$n = 50$: a probabilidade muda muito com $n$?

(c) Separe os índices $1, \ldots, 150$ em um conjunto de treino com 70% dos
elementos e um de teste com os 30% restantes, usando `amostrar_sem_reposicao` e
sem chamar `sample` nem `np.random.choice`. Confira que os dois conjuntos não
têm elementos em comum e que juntos somam 150 índices.

(d) Quantos números uniformes `embaralhar` consome para um vetor de tamanho $n$?
E `amostrar_sem_reposicao`, para uma amostra de tamanho $k$? Compare com a
alternativa ingênua de sortear $k$ valores **com** reposição e recomeçar do zero
sempre que houver repetição: para $n = 365$ e $k = 23$ (o problema do
aniversário), estime por simulação a probabilidade de haver repetição em uma
tentativa e o número médio de tentativas até obter 23 valores distintos.

<span style="color:#2C92B2;">**Exercício 5**</span>. (Desafio) No algoritmo geral da inversão, os valores $x_1, x_2, \ldots, x_m$ são percorridos em ordem até que $F(x_i) \geq U$. O número de comparações feitas até devolver $x_i$ é, portanto, igual a $i$.

(a) Mostre que o número esperado de comparações do algoritmo é

$$
\sum_{i=1}^{m} i \cdot p(x_i).
$$

(b) Note que a soma acima depende da **ordem** em que listamos os
valores, embora a distribuição gerada não dependa. Argumente que essa soma é
mínima quando os valores estão listados em ordem decrescente de probabilidade.

(c) Considere uma v.a. com probabilidades $(0.05,\, 0.05,\, 0.1,\, 0.2,\, 0.6)$,
nessa ordem. Modifique a função que você implementou no Exercício 1 para também
contar quantas comparações foram feitas em cada geração. Gere 20000 valores com
as probabilidades nessa ordem e depois em ordem decrescente, e compare a média
empírica de comparações com o valor previsto pelo item (a).

<span style="color:#2C92B2;">**Exercício 6**</span>. (Desafio) O **método do
alias** gera uma v.a. discreta com $m$ valores fazendo sempre o mesmo trabalho,
qualquer que seja $m$ — em vez do número crescente de comparações do Exercício 5.
A ideia é escrever a distribuição como uma mistura de $m$ distribuições, cada
uma concentrada em no máximo **dois** pontos.

O gerador guarda dois vetores, calculados uma única vez: as probabilidades de
corte $q_1, \ldots, q_m$ e os *apelidos* (aliases) $a_1, \ldots, a_m$. O
algoritmo é:

1. Sorteie $i$ uniformemente em $\{1, \ldots, m\}$;
2. Gere $U \sim \text{Unif}(0,1)$. Se $U \leq q_i$, devolva $x_i$; caso
   contrário, devolva $x_{a_i}$.

(a) Considere $X$ com valores $1, 2, 3, 4$ e probabilidades
$(0{,}1;\ 0{,}2;\ 0{,}3;\ 0{,}4)$, e a tabela

$$
q = (0{,}4;\ 0{,}8;\ 0{,}6;\ 1{,}0),
\qquad
a = (3,\ 4,\ 4,\ 4).
$$

Verifique, enumerando os caminhos que levam a cada valor, que o algoritmo devolve
exatamente essas probabilidades. Por exemplo, o valor $3$ pode sair da coluna
$i = 3$ (quando $U \leq 0{,}6$) ou da coluna $i = 1$ (quando $U > 0{,}4$, pois
$a_1 = 3$), o que dá
$\frac{1}{4}(0{,}6) + \frac{1}{4}(1 - 0{,}4) = 0{,}15 + 0{,}15 = 0{,}3$.

(b) Implemente o algoritmo com essa tabela, gere 20 000 valores e compare as
frequências obtidas com as probabilidades verdadeiras.

(c) Explique por que o custo de gerar um valor não depende de $m$, e compare com
o número esperado de comparações calculado no Exercício 5.

(d) Falta construir a tabela. Multiplique todas as probabilidades por $m$, de
modo que a média passe a ser $1$. Mostre que, se nem todas forem iguais a $1$,
sempre existem um índice $i$ com $m\,p_i \leq 1$ e um índice $j$ com
$m\,p_j \geq 1$. Faça então $q_i = m\,p_i$ e $a_i = j$: a coluna $i$ fica
completa, e o que faltava para enchê-la ($1 - q_i$) é descontado de $m\,p_j$.
Repita o procedimento com as $m-1$ colunas restantes. Implemente essa construção
e verifique que ela reproduz a tabela do item (a).
