# Técnica da Inversão para Variáveis Contínuas

No capítulo anterior usamos a f.d.a. para transformar um número $\text{Unif}(0,1)$
em uma v.a. discreta. A ideia agora é exatamente a mesma, mas o caso contínuo é
até mais simples: como não há saltos na f.d.a., não precisamos percorrer valores
acumulando probabilidades — quando conseguimos inverter $F$ explicitamente, cada
valor gerado sai de uma única conta.

Lembre que uma v.a. $X$ é **contínua** quando sua função de distribuição acumulada
(f.d.a.) pode ser escrita como

$$
\mathbb{P}(X \leq a) = F(a) = \int_{-\infty}^{a} f(x)\, dx, \quad \forall a \in \mathbb{R},
$$

em que $f: \mathbb{R} \to [0, \infty)$ é uma função integrável, chamada de função
densidade de probabilidade.

## A inversa da f.d.a. no caso contínuo

Quando $X$ é contínua, $F$ é uma função contínua: ela não dá saltos. Se, além
disso, $F$ for **estritamente crescente** no intervalo onde a densidade é
positiva, então para cada $u \in (0,1)$ existe um **único** $x$ com $F(x) = u$.
Nesse caso, $F^{-1}$ é a função inversa no sentido usual, e a definição geral
vista no capítulo anterior,
$F^{-1}(u) = \inf\{x \in \mathbb{R}: F(x) \geq u\}$, coincide com ela.

::: {.callout-warning title="Atenção: contínua não quer dizer estritamente crescente"}
Uma f.d.a. contínua pode ser constante em um trecho: basta que a densidade seja
zero ali. Por exemplo, se $f$ é positiva em $(0,1) \cup (2,3)$ e nula em $[1,2]$,
então $F$ é constante em $[1,2]$ e não é injetora na reta toda.

Isso não atrapalha o método: $F$ continua estritamente crescente **no suporte**
de $X$, que é o único lugar de onde o algoritmo devolve valores. Em todos os
exemplos deste capítulo o suporte é um intervalo e $F$ é estritamente crescente
nele, então podemos tratar $F^{-1}$ como a inversa usual.
:::

A figura a seguir ilustra a relação entre $F$ e $F^{-1}$: entramos pelo eixo
vertical com um valor $u$, caminhamos até a curva e descemos até o eixo
horizontal, chegando em $F^{-1}(u)$.

::: {.panel-tabset group="language"}
# R

```{r}
library(ggplot2)

# f.d.a. usada como ilustração: a logística
F_ac <- function(x) {
  1 / (1 + exp(-x))
}

# Inversa da f.d.a. logística, obtida resolvendo u = 1 / (1 + e^{-x}) em x
F_inv <- function(u) {
  -log(1 / u - 1)
}

# Malha de pontos usada para desenhar a curva
x <- seq(-6, 6, length.out = 400)

# Valor de u escolhido para ilustrar o caminho u -> F^{-1}(u)
u_valor <- 0.7
x_valor <- F_inv(u_valor)

df <- data.frame(x = x, F_x = F_ac(x))

ggplot(df, aes(x = x, y = F_x)) +
  geom_line(color = "black") +
  # Segmento horizontal: entramos com u pelo eixo vertical até tocar a curva
  annotate("segment", x = -6, xend = x_valor, y = u_valor, yend = u_valor,
           linetype = "dotted", color = "red") +
  # Segmento vertical: descemos da curva até o eixo horizontal
  annotate("segment", x = x_valor, xend = x_valor, y = 0, yend = u_valor,
           linetype = "dotted", color = "red") +
  annotate("text", x = x_valor + 0.2, y = 0.05, label = "F^{-1}(u)",
           parse = TRUE, color = "red", hjust = 0, size = 5) +
  annotate("text", x = -5.7, y = u_valor + 0.05, label = "u",
           color = "red", size = 5) +
  labs(title = "A f.d.a. e sua inversa", x = "x", y = "F(x)") +
  ylim(0, 1) +
  theme_minimal()
```

# Python

```{python}
import numpy as np
import matplotlib.pyplot as plt

# f.d.a. usada como ilustração: a logística
def F_ac(x):
    return 1 / (1 + np.exp(-x))

# Inversa da f.d.a. logística, obtida resolvendo u = 1 / (1 + e^{-x}) em x
def F_inv(u):
    return -np.log(1 / u - 1)

# Malha de pontos usada para desenhar a curva
x = np.linspace(-6, 6, 400)

# Valor de u escolhido para ilustrar o caminho u -> F^{-1}(u)
u_valor = 0.7
x_valor = F_inv(u_valor)

plt.figure(figsize=(8, 6))
plt.plot(x, F_ac(x), color="black")

# Segmento horizontal: entramos com u pelo eixo vertical até tocar a curva
plt.hlines(u_valor, -6, x_valor, linestyles="dotted", colors="red")
# Segmento vertical: descemos da curva até o eixo horizontal
plt.vlines(x_valor, 0, u_valor, linestyles="dotted", colors="red")

plt.text(x_valor + 0.2, 0.05, r"$F^{-1}(u)$", fontsize=14, color="red")
plt.text(-5.7, u_valor + 0.03, r"$u$", fontsize=14, color="red")

plt.title("A f.d.a. e sua inversa", fontsize=14)
plt.xlabel("x", fontsize=12)
plt.ylabel("F(x)", fontsize=12)
plt.ylim(0, 1)
plt.xlim(-6, 6)
plt.grid(True)
plt.show()
```
:::

## Método da Inversão

::: {.callout-tip title="Pseudo-algoritmo: inversão para v.a. contínuas"}
1. Gere $U \sim \text{Unif}(0,1)$.

2. Retorne $X = F^{-1}(U)$.
:::

Compare com o caso discreto: lá o passo 2 era uma busca (percorrer os valores até
que a acumulada alcançasse $U$); aqui ele é uma fórmula. Em compensação,
precisamos conseguir escrever $F^{-1}$ explicitamente — voltaremos a esse ponto
no fim da seção.

::: {.callout-important title="Proposição"}
Seja $F$ a f.d.a. de uma v.a. contínua, estritamente crescente em seu suporte, e
seja $F^{-1}$ sua inversa. Se $U \sim \text{Unif}(0,1)$, então

$$
X = F^{-1}(U)
$$

tem f.d.a. $F$.
:::

::: {.callout-note collapse="true" title="Demonstração"}
Fixe $x \in \mathbb{R}$. Como $F$ é crescente, aplicar $F$ aos dois lados de uma
desigualdade preserva o seu sentido, e portanto

$$
F^{-1}(U) \leq x
\quad \Longleftrightarrow \quad
F(F^{-1}(U)) \leq F(x)
\quad \Longleftrightarrow \quad
U \leq F(x),
$$

onde na última equivalência usamos que $F(F^{-1}(u)) = u$. Os dois eventos são o
mesmo, logo têm a mesma probabilidade:

$$
\mathbb{P}(X \leq x) = \mathbb{P}\left(F^{-1}(U) \leq x\right) = \mathbb{P}(U \leq F(x)).
$$

Falta calcular essa última probabilidade. Como $U \sim \text{Unif}(0,1)$, sua
f.d.a. é $\mathbb{P}(U \leq u) = u$ para todo $u \in [0,1]$. E $F(x)$ é um número
em $[0,1]$, por ser uma probabilidade. Portanto,

$$
\mathbb{P}(U \leq F(x)) = F(x).
$$

Ou seja, $\mathbb{P}(X \leq x) = F(x)$ para todo $x$, que é exatamente o que
queríamos. $\square$
:::

Vale a pena entender também **por que** o método funciona, e não só verificar a
conta. A f.d.a. transforma "quanta probabilidade existe" em "até onde vamos no
eixo $x$": um pedaço de comprimento $p$ do eixo vertical é levado pela inversa em
uma região do eixo $x$ que tem probabilidade exatamente $p$. Onde a densidade é
alta, $F$ sobe rápido, e um intervalo curto de $x$ corresponde a um intervalo
longo de $u$ — por isso muitos dos $U$ sorteados caem ali e são convertidos em
valores dessa região.

## Exemplo 1: uma potência

Seja $X$ uma v.a. com f.d.a.

$$
F(x) = x^n, \quad \text{para } 0 < x < 1,
$$

em que $n$ é um inteiro positivo conhecido. A densidade correspondente é
$f(x) = F'(x) = n x^{n-1}$, para $0 < x < 1$.

Para obter a inversa, escrevemos $u = F(x)$ e isolamos $x$:

$$
u = x^n \implies x = u^{1/n}.
$$

::: {.callout-tip title="Pseudo-algoritmo"}
1. Gere $U \sim \text{Unif}(0,1)$.

2. Retorne $X = U^{1/n}$.
:::

No código abaixo geramos $B = 1000$ valores e comparamos o histograma com a
densidade $f(x) = n x^{n-1}$, em vermelho. Usamos a letra $B$ para o número de
valores simulados, reservando $n$ para o parâmetro da distribuição.

::: {.panel-tabset group="language"}
# R

```{r}
library(ggplot2)

set.seed(42)

n <- 3     # expoente da f.d.a. F(x) = x^n
B <- 1000  # quantos valores queremos gerar

# Passo 1: gerar os uniformes
U <- runif(B, min = 0, max = 1)

# Passo 2: aplicar a inversa da f.d.a., F^{-1}(u) = u^{1/n}
X <- U^(1 / n)

df <- data.frame(X = X)

# O histograma usa a escala de densidade (e não de contagem) para poder ser
# comparado com a densidade teórica, desenhada por stat_function
ggplot(df, aes(x = X)) +
  geom_histogram(aes(y = after_stat(density)), bins = 30,
                 fill = "skyblue", color = "black") +
  stat_function(fun = function(x) n * x^(n - 1), color = "red", linewidth = 1) +
  labs(title = "Inversão para F(x) = x^n, com n = 3",
       x = "Valor de X", y = "Densidade") +
  theme_minimal()
```

# Python

```{python}
import numpy as np
import matplotlib.pyplot as plt

np.random.seed(42)

n = 3     # expoente da f.d.a. F(x) = x^n
B = 1000  # quantos valores queremos gerar

# Passo 1: gerar os uniformes
U = np.random.uniform(0, 1, B)

# Passo 2: aplicar a inversa da f.d.a., F^{-1}(u) = u^{1/n}
X = U**(1 / n)

# Malha usada só para desenhar a densidade teórica
grade = np.linspace(0, 1, 200)

# O histograma usa a escala de densidade (density=True) para poder ser
# comparado com a densidade teórica
plt.figure(figsize=(10, 6))
plt.hist(X, bins=30, color='skyblue', edgecolor='black', density=True)
plt.plot(grade, n * grade**(n - 1), color='red', linewidth=2)
plt.title('Inversão para F(x) = x^n, com n = 3')
plt.xlabel('Valor de X')
plt.ylabel('Densidade')
plt.grid(True)
plt.show()
```
:::

## Exemplo 2: distribuição exponencial

Seja $X \sim \text{Exp}(\lambda)$, cuja f.d.a. é

$$
F(x) = 1 - e^{-\lambda x}, \quad \text{para } x > 0.
$$

Novamente escrevemos $u = F(x)$ e isolamos $x$:

$$
u = 1 - e^{-\lambda x}
\implies e^{-\lambda x} = 1 - u
\implies -\lambda x = \log(1 - u)
\implies x = -\frac{\log(1 - u)}{\lambda}.
$$

::: {.callout-tip title="Pseudo-algoritmo: exponencial"}
1. Gere $U \sim \text{Unif}(0,1)$.

2. Retorne $X = -\dfrac{\log(1 - U)}{\lambda}$.
:::

::: {.panel-tabset group="language"}
# R

```{r}
library(ggplot2)

set.seed(42)

lambda <- 2  # parâmetro da distribuição exponencial
B <- 1000    # quantos valores queremos gerar

# Passo 1: gerar os uniformes
U <- runif(B, min = 0, max = 1)

# Passo 2: aplicar a inversa da f.d.a. da exponencial
X <- -log(1 - U) / lambda

df <- data.frame(X = X)

# Comparação com a densidade teórica f(x) = lambda * e^{-lambda x}
ggplot(df, aes(x = X)) +
  geom_histogram(aes(y = after_stat(density)), bins = 30,
                 fill = "lightcoral", color = "black") +
  stat_function(fun = function(x) lambda * exp(-lambda * x),
                color = "red", linewidth = 1) +
  labs(title = "Inversão para a distribuição Exponencial (lambda = 2)",
       x = "Valor de X", y = "Densidade") +
  theme_minimal()
```

# Python

```{python}
import numpy as np
import matplotlib.pyplot as plt

np.random.seed(42)

lambd = 2  # parâmetro da distribuição exponencial
B = 1000   # quantos valores queremos gerar

# Passo 1: gerar os uniformes
U = np.random.uniform(0, 1, B)

# Passo 2: aplicar a inversa da f.d.a. da exponencial
X = -np.log(1 - U) / lambd

# Malha usada só para desenhar a densidade teórica
grade = np.linspace(0, max(X), 200)

# Comparação com a densidade teórica f(x) = lambda * e^{-lambda x}
plt.figure(figsize=(10, 6))
plt.hist(X, bins=30, color='lightcoral', edgecolor='black', density=True)
plt.plot(grade, lambd * np.exp(-lambd * grade), color='red', linewidth=2)
plt.title('Inversão para a distribuição Exponencial (lambda = 2)')
plt.xlabel('Valor de X')
plt.ylabel('Densidade')
plt.grid(True)
plt.show()
```
:::

::: {.callout-note title="Uma simplificação comum"}
Se $U \sim \text{Unif}(0,1)$, então $1 - U$ também tem distribuição
$\text{Unif}(0,1)$. Por isso muitos textos escrevem o algoritmo da exponencial
como $X = -\log(U)/\lambda$: a distribuição gerada é a mesma. Neste livro
mantemos o $1 - U$, que é o que sai diretamente da inversão de $F$.
:::

::: {.callout-warning title="Atenção: nem sempre dá para inverter $F$ na mão"}
Os dois exemplos acima têm f.d.a. que conseguimos inverter com álgebra simples.
Isso é a exceção, não a regra: para a distribuição normal, por exemplo, nem
mesmo $F$ tem fórmula fechada, quanto mais $F^{-1}$. Nesses casos, ou usamos uma
aproximação numérica de $F^{-1}$ — como no Exemplo 4 —, ou trocamos de método —
é o que faremos nos capítulos sobre o método da rejeição e sobre o algoritmo de
Box-Muller.
:::

## Exemplo 3: distribuições truncadas

É comum precisarmos de uma variável restrita a um intervalo: o tempo de espera de
quem já esperou pelo menos um minuto, o salário de quem ganha acima de um piso,
a temperatura de um dia em que ela ficou entre dois valores. A distribuição
correspondente é a distribuição **truncada**.

Restringir não é simplesmente ignorar o que está fora do intervalo: a densidade
precisa ser reescalonada, para que continue integrando 1 na região que sobrou.

::: {.callout-note title="Definição: distribuição truncada"}
Seja $X$ uma v.a. contínua com densidade $f$ e f.d.a. $F$, e seja $(a,b)$ um
intervalo com $F(b) > F(a)$. A distribuição de $X$ **truncada** a $(a,b)$ é a
distribuição condicional de $X$ dado $a < X < b$; sua densidade é

$$
f_{a,b}(x) = \frac{f(x)}{F(b) - F(a)}, \qquad a < x < b,
$$

e sua f.d.a. é

$$
F_{a,b}(x) = \frac{F(x) - F(a)}{F(b) - F(a)}, \qquad a < x < b.
$$
:::

O denominador $F(b) - F(a) = \mathbb{P}(a < X < b)$ é a probabilidade que "sobra"
depois do truncamento. Dividir por ele é o que devolve à densidade a área total
igual a 1.

O ponto importante é que, se sabemos inverter $F$, sabemos inverter $F_{a,b}$
também — sem nenhum trabalho novo.

::: {.callout-important title="Proposição"}
Nas condições acima,

$$
F_{a,b}^{-1}(u) = F^{-1}\Big(F(a) + u\,\big[F(b) - F(a)\big]\Big),
\qquad 0 < u < 1.
$$
:::

::: {.callout-note collapse="true" title="Demonstração"}
Basta resolver $u = F_{a,b}(x)$ em $x$:

$$
u = \frac{F(x) - F(a)}{F(b) - F(a)}
\implies F(x) = F(a) + u\big[F(b) - F(a)\big]
\implies x = F^{-1}\Big(F(a) + u\big[F(b) - F(a)\big]\Big),
$$

onde na última passagem aplicamos $F^{-1}$ aos dois lados. $\square$
:::

::: {.callout-tip title="Pseudo-algoritmo: distribuição truncada a $(a,b)$"}
1. Gere $U \sim \text{Unif}(0,1)$.

2. Calcule $V = F(a) + U\,[F(b) - F(a)]$.

3. Retorne $X = F^{-1}(V)$.
:::

Vale a pena ler o passo 2 geometricamente: $V$ é uma uniforme no intervalo
$(F(a), F(b))$, isto é, um sorteio da "altura" **dentro da faixa** da f.d.a. que
corresponde a $(a,b)$. O passo 3 então converte essa altura em um valor de $x$,
exatamente como na inversão comum. A diferença é só que agora sorteamos a altura
em uma faixa, e não em $(0,1)$ inteiro.

Vamos aplicar isso a uma $\text{Exp}(1)$ truncada ao intervalo $(0{,}5;\ 2)$.
Como $F(x) = 1 - e^{-x}$ e $F^{-1}(u) = -\log(1-u)$, os dois passos são contas
diretas.

::: {.panel-tabset group="language"}
# R

```{r}
library(ggplot2)

set.seed(42)

lambda <- 1    # parâmetro da exponencial original
a <- 0.5       # extremo inferior do truncamento
b <- 2         # extremo superior do truncamento
B <- 5000      # quantos valores queremos gerar

# f.d.a. da exponencial e sua inversa, do Exemplo 2
F_exp     <- function(x) 1 - exp(-lambda * x)
F_inv_exp <- function(u) -log(1 - u) / lambda

# Passo 1: gerar os uniformes
U <- runif(B, min = 0, max = 1)

# Passo 2: levar U para a faixa (F(a), F(b)) da f.d.a.
V <- F_exp(a) + U * (F_exp(b) - F_exp(a))

# Passo 3: aplicar a inversa da f.d.a. original
X <- F_inv_exp(V)

cat("Menor valor gerado:", round(min(X), 4), "\n")
cat("Maior valor gerado:", round(max(X), 4), "\n")

# A constante que reescalona a densidade
constante <- F_exp(b) - F_exp(a)
cat("P(a < X < b) na exponencial original:", round(constante, 4), "\n")

df <- data.frame(X = X)

# A densidade teórica é a da exponencial dividida pela constante, e existe
# apenas dentro do intervalo (a, b) — daí o argumento xlim de stat_function
ggplot(df, aes(x = X)) +
  geom_histogram(aes(y = after_stat(density)), bins = 30, boundary = a,
                 fill = "skyblue", color = "black") +
  stat_function(fun = function(x) lambda * exp(-lambda * x) / constante,
                xlim = c(a, b), color = "red", linewidth = 1) +
  labs(title = "Exp(1) truncada ao intervalo (0,5; 2)",
       x = "Valor de X", y = "Densidade") +
  theme_minimal()
```

# Python

```{python}
import numpy as np
import matplotlib.pyplot as plt

np.random.seed(42)

lambd = 1   # parâmetro da exponencial original
a = 0.5     # extremo inferior do truncamento
b = 2       # extremo superior do truncamento
B = 5000    # quantos valores queremos gerar

# f.d.a. da exponencial e sua inversa, do Exemplo 2
def F_exp(x):
    return 1 - np.exp(-lambd * x)

def F_inv_exp(u):
    return -np.log(1 - u) / lambd

# Passo 1: gerar os uniformes
U = np.random.uniform(0, 1, B)

# Passo 2: levar U para a faixa (F(a), F(b)) da f.d.a.
V = F_exp(a) + U * (F_exp(b) - F_exp(a))

# Passo 3: aplicar a inversa da f.d.a. original
X = F_inv_exp(V)

print("Menor valor gerado:", round(X.min(), 4))
print("Maior valor gerado:", round(X.max(), 4))

# A constante que reescalona a densidade
constante = F_exp(b) - F_exp(a)
print("P(a < X < b) na exponencial original:", round(constante, 4))

# Malha usada só para desenhar a densidade teórica, que só existe em (a, b)
grade = np.linspace(a, b, 200)

plt.figure(figsize=(10, 6))
plt.hist(X, bins=30, color='skyblue', edgecolor='black', density=True)
plt.plot(grade, lambd * np.exp(-lambd * grade) / constante,
         color='red', linewidth=2)
plt.title('Exp(1) truncada ao intervalo (0,5; 2)')
plt.xlabel('Valor de X')
plt.ylabel('Densidade')
plt.grid(True)
plt.show()
```
:::

Todos os valores gerados caem dentro de $(0{,}5;\ 2)$, e o histograma acompanha a
densidade reescalonada. Note que, na exponencial original, apenas 47% da massa
está nesse intervalo — é por isso que a densidade truncada é pouco mais que o
dobro da original em cada ponto.

::: {.callout-warning title="Atenção: dois caminhos que parecem equivalentes"}
Diante de "quero uma exponencial entre $0{,}5$ e $2$", duas outras ideias
costumam aparecer.

A primeira é **substituir** pelos extremos os valores que caem fora do intervalo
(o que em programação se chama *clamp*). Isso está errado: o resultado tem massa
de probabilidade concentrada exatamente em $0{,}5$ e em $2$, e portanto não é
sequer uma distribuição contínua.

A segunda é **descartar** os valores que caem fora, gerando novos até que um
caia dentro. Esse caminho está correto — é um caso do método da rejeição, do
Capítulo 6 — mas desperdiça trabalho: aqui, mais da metade dos valores gerados
seria jogada fora. E o desperdício piora quanto mais raro for o intervalo: para
gerar uma normal padrão truncada a $(4{,}5;\ \infty)$, como será preciso no
Capítulo 11, seriam necessários cerca de 300 mil valores descartados para cada
um aproveitado. Já a inversão do pseudo-algoritmo acima gasta exatamente um
uniforme por valor gerado, seja qual for o intervalo.
:::

## Exemplo 4: quando não há fórmula para a inversa

Nos exemplos anteriores, $F^{-1}$ saía com duas linhas de álgebra. Este exemplo
trata do caso mais comum na prática: $F$ é conhecida, mas a equação $F(x) = u$
não tem solução em forma fechada.

Considere um lote de componentes eletrônicos formado por dois tipos: uma fração
$p$ vem de uma linha de produção defeituosa, com tempo de vida
$\text{Exp}(\lambda_1)$, e o restante de uma linha boa, com tempo de vida
$\text{Exp}(\lambda_2)$. Sorteando um componente ao acaso, seu tempo de vida $X$
tem densidade

$$
f(x) = p\,\lambda_1 e^{-\lambda_1 x} + (1-p)\,\lambda_2 e^{-\lambda_2 x},
\qquad x > 0,
$$

e, integrando,

$$
F(x) = 1 - p\,e^{-\lambda_1 x} - (1-p)\,e^{-\lambda_2 x}.
$$

A f.d.a. é explícita, mas a equação

$$
p\,e^{-\lambda_1 x} + (1-p)\,e^{-\lambda_2 x} = 1 - u
$$

envolve duas exponenciais com expoentes diferentes e não pode ser resolvida em
$x$ com as funções usuais. A saída é resolvê-la **numericamente**, para cada
valor de $u$ sorteado.

::: {.callout-tip title="Pseudo-algoritmo: inversão numérica"}
Entrada: a f.d.a. $F$ e um intervalo $[0, L]$ que certamente contém a solução.

1. Gere $U \sim \text{Unif}(0,1)$.

2. Encontre numericamente a raiz $x$ da equação $F(x) - U = 0$ no intervalo
   $[0, L]$.

3. Retorne $x$.
:::

O passo 2 é resolvido por uma função pronta: `uniroot` no R e `brentq` (do
`scipy.optimize`) no Python. As duas procuram uma raiz dentro de um intervalo em
que a função troca de sinal, o que aqui é automático: $F(0) - U = -U < 0$ e
$F(L) - U \approx 1 - U > 0$, desde que $L$ seja grande.

::: {.panel-tabset group="language"}
# R

```{r}
library(ggplot2)

set.seed(42)

p <- 0.6        # proporção de componentes da linha defeituosa
lambda1 <- 1    # taxa dessa linha (vida curta)
lambda2 <- 5    # taxa da linha boa
B <- 2000       # quantos valores queremos gerar

# f.d.a. da mistura. Note que não escrevemos F^{-1}: ela não existe em forma
# fechada, e é justamente esse o ponto do exemplo
F_mistura <- function(x) 1 - p * exp(-lambda1 * x) - (1 - p) * exp(-lambda2 * x)

# Passo 1: gerar os uniformes
U <- runif(B, min = 0, max = 1)

# Passos 2 e 3: uma busca numérica para cada valor gerado.
# tol controla a precisão da raiz; o padrão de uniroot é bem mais frouxo
X <- numeric(B)
for (i in 1:B) {
  X[i] <- uniroot(function(x) F_mistura(x) - U[i],
                  interval = c(0, 50), tol = 1e-10)$root
}

cat("Média amostral:", round(mean(X), 4), "\n")
cat("Média teórica  :", round(p / lambda1 + (1 - p) / lambda2, 4), "\n")

df <- data.frame(X = X)

f_mistura <- function(x) {
  p * lambda1 * exp(-lambda1 * x) + (1 - p) * lambda2 * exp(-lambda2 * x)
}

# coord_cartesian apenas aproxima o gráfico da região onde está quase toda a
# massa; nenhum valor é descartado do histograma
ggplot(df, aes(x = X)) +
  geom_histogram(aes(y = after_stat(density)), bins = 60, boundary = 0,
                 fill = "lightcoral", color = "black") +
  stat_function(fun = f_mistura, color = "red", linewidth = 1) +
  coord_cartesian(xlim = c(0, 4)) +
  labs(title = "Mistura de duas exponenciais, gerada por inversão numérica",
       x = "Valor de X", y = "Densidade") +
  theme_minimal()
```

# Python

```{python}
import numpy as np
import matplotlib.pyplot as plt
from scipy.optimize import brentq

np.random.seed(42)

p = 0.6       # proporção de componentes da linha defeituosa
lambda1 = 1   # taxa dessa linha (vida curta)
lambda2 = 5   # taxa da linha boa
B = 2000      # quantos valores queremos gerar

# f.d.a. da mistura. Note que não escrevemos F^{-1}: ela não existe em forma
# fechada, e é justamente esse o ponto do exemplo
def F_mistura(x):
    return 1 - p * np.exp(-lambda1 * x) - (1 - p) * np.exp(-lambda2 * x)

# Passo 1: gerar os uniformes
U = np.random.uniform(0, 1, B)

# Passos 2 e 3: uma busca numérica para cada valor gerado
X = np.zeros(B)
for i in range(B):
    X[i] = brentq(lambda x: F_mistura(x) - U[i], 0, 50)

print("Média amostral:", round(X.mean(), 4))
print("Média teórica  :", round(p / lambda1 + (1 - p) / lambda2, 4))

# Malha usada só para desenhar a densidade teórica
grade = np.linspace(0, X.max(), 300)
f_mistura = (p * lambda1 * np.exp(-lambda1 * grade) +
             (1 - p) * lambda2 * np.exp(-lambda2 * grade))

# plt.xlim apenas aproxima o gráfico da região onde está quase toda a massa;
# nenhum valor é descartado do histograma
plt.figure(figsize=(10, 6))
plt.hist(X, bins=60, color='lightcoral', edgecolor='black', density=True)
plt.plot(grade, f_mistura, color='red', linewidth=2)
plt.xlim(0, 4)
plt.title('Mistura de duas exponenciais, gerada por inversão numérica')
plt.xlabel('Valor de X')
plt.ylabel('Densidade')
plt.grid(True)
plt.show()
```
:::

O método funciona, mas cobra um preço: em vez de uma conta, cada valor gerado
exige uma busca, que por sua vez avalia $F$ várias vezes. Gerar um milhão de
valores por esse caminho é bem mais lento do que pela fórmula do Exemplo 2.

::: {.callout-warning title="Atenção: o intervalo de busca"}
A busca numérica só encontra a raiz se ela estiver dentro do intervalo
fornecido. Usamos $[0, 50]$ porque $F(50)$ é indistinguível de 1, mas isso não é
uma garantia universal: se algum $U$ sorteado for maior que $F(L)$, a função não
troca de sinal no intervalo e o programa devolve um erro em vez de um número.

Quanto mais valores forem gerados, maior o $U$ máximo sorteado, e maior precisa
ser $L$. É um cuidado que a inversão com fórmula fechada simplesmente não exige.
:::

Vale registrar que, neste exemplo específico, existe um caminho muito melhor. A
densidade $f$ é uma média ponderada de duas densidades exponenciais, e uma
variável com essa estrutura pode ser gerada em dois passos — sorteia-se de qual
das duas linhas de produção veio o componente e, depois, gera-se a exponencial
correspondente por inversão. Nenhuma busca numérica é necessária. Esse é o
**método da composição**, que veremos no capítulo sobre transformações e
misturas. A inversão numérica continua sendo a alternativa quando nenhuma
estrutura desse tipo está disponível.

## Simulação de transformações de variáveis aleatórias

Agora que já sabemos uma maneira de simular uma v.a. $X$, podemos gerar valores
de uma transformação dessa variável, ou seja, de $g(X)$: basta aplicar a função
$g$ a cada valor simulado de $X$. Os dois exemplos a seguir ilustram a ideia;
ela será retomada com mais cuidado no capítulo sobre transformações e misturas.

### Exemplo 5: Simulando $Y \sim \text{Unif}(1, 2)$

Para gerar valores de $Y \sim \text{Unif}(1, 2)$, usamos o fato de que $Y$ é uma
simples translação de $U \sim \text{Unif}(0, 1)$:

$$
Y = U + 1.
$$

::: {.callout-tip title="Pseudo-algoritmo"}
1. Gere $U \sim \text{Unif}(0,1)$.

2. Retorne $Y = U + 1$.
:::

::: {.panel-tabset group="language"}
# R

```{r}
library(ggplot2)

set.seed(42)

B <- 1000  # quantos valores queremos gerar

# Passo 1: gerar os uniformes
U <- runif(B, min = 0, max = 1)

# Passo 2: deslocar em uma unidade para obter Y ~ Unif(1, 2)
Y <- U + 1

df <- data.frame(Y = Y)

# A densidade teórica é constante e igual a 1 no intervalo (1, 2)
ggplot(df, aes(x = Y)) +
  geom_histogram(aes(y = after_stat(density)), bins = 30,
                 fill = "skyblue", color = "black") +
  annotate("segment", x = 1, xend = 2, y = 1, yend = 1,
           color = "red", linewidth = 1) +
  labs(title = "Valores gerados de Y ~ Unif(1, 2)",
       x = "Valor de Y", y = "Densidade") +
  theme_minimal()
```

# Python

```{python}
import numpy as np
import matplotlib.pyplot as plt

np.random.seed(42)

B = 1000  # quantos valores queremos gerar

# Passo 1: gerar os uniformes
U = np.random.uniform(0, 1, B)

# Passo 2: deslocar em uma unidade para obter Y ~ Unif(1, 2)
Y = U + 1

# A densidade teórica é constante e igual a 1 no intervalo (1, 2)
plt.figure(figsize=(10, 6))
plt.hist(Y, bins=30, color='skyblue', edgecolor='black', density=True)
plt.hlines(1, 1, 2, colors='red', linewidth=2)
plt.title('Valores gerados de Y ~ Unif(1, 2)')
plt.xlabel('Valor de Y')
plt.ylabel('Densidade')
plt.grid(True)
plt.show()
```
:::

### Exemplo 6: Simulando $Y \sim \text{Gama}(n, \lambda)$

Aqui a transformação não é aplicada a um único valor, mas a vários: usamos o fato
de que, se $X_1, \ldots, X_n$ são independentes e $X_i \sim \text{Exp}(\lambda)$,
então

$$
Y = \sum_{i=1}^{n} X_i \sim \text{Gama}(n, \lambda).
$$

Como já sabemos gerar exponenciais por inversão (Exemplo 2), basta gerar $n$
delas e somar.

::: {.callout-tip title="Pseudo-algoritmo: Gama com parâmetro de forma inteiro"}
1. Gere $U_1, \dots, U_n \sim \text{Unif}(0,1)$ independentes.

2. Calcule $X_i = -\dfrac{\log(1 - U_i)}{\lambda}$, para $i = 1, \dots, n$.

3. Retorne $Y = X_1 + X_2 + \dots + X_n$.
:::

Note que esse algoritmo só serve quando o parâmetro de forma $n$ é um **inteiro**
positivo: a soma de exponenciais tem que ter um número inteiro de parcelas.

Para gerar $B$ valores de $Y$, precisamos de $B \times n$ uniformes. No código
abaixo, guardamos esses uniformes em uma matriz com $B$ linhas e $n$ colunas:
cada linha reúne as $n$ exponenciais de um mesmo $Y$, e somar a linha produz um
valor de $Y$.

::: {.panel-tabset group="language"}
# R

```{r}
library(ggplot2)

set.seed(42)

n <- 5       # parâmetro de forma da Gama (número de exponenciais somadas)
lambda <- 2  # parâmetro da distribuição exponencial
B <- 1000    # quantos valores de Y queremos gerar

# Passo 1: uma matriz de uniformes com B linhas e n colunas
U <- matrix(runif(B * n, min = 0, max = 1), nrow = B, ncol = n)

# Passo 2: a inversa da exponencial aplicada a cada entrada da matriz
X <- -log(1 - U) / lambda

# Passo 3: rowSums soma cada linha, devolvendo um vetor com os B valores de Y
Y <- rowSums(X)

df <- data.frame(Y = Y)

# dgamma é a densidade da Gama; shape é o parâmetro de forma e rate a taxa
ggplot(df, aes(x = Y)) +
  geom_histogram(aes(y = after_stat(density)), bins = 30,
                 fill = "lightcoral", color = "black") +
  stat_function(fun = function(y) dgamma(y, shape = n, rate = lambda),
                color = "red", linewidth = 1) +
  labs(title = paste0("Valores gerados de Y ~ Gama(", n, ", ", lambda, ")"),
       x = "Valor de Y", y = "Densidade") +
  theme_minimal()
```

# Python

```{python}
import numpy as np
import matplotlib.pyplot as plt
from scipy.stats import gamma

np.random.seed(42)

n = 5      # parâmetro de forma da Gama (número de exponenciais somadas)
lambd = 2  # parâmetro da distribuição exponencial
B = 1000   # quantos valores de Y queremos gerar

# Passo 1: uma matriz de uniformes com B linhas e n colunas
U = np.random.uniform(0, 1, (B, n))

# Passo 2: a inversa da exponencial aplicada a cada entrada da matriz
X = -np.log(1 - U) / lambd

# Passo 3: soma de cada linha (axis=1), devolvendo os B valores de Y
Y = np.sum(X, axis=1)

# Malha usada só para desenhar a densidade teórica
grade = np.linspace(0, max(Y), 200)

# gamma.pdf: a é o parâmetro de forma e scale = 1 / taxa
plt.figure(figsize=(10, 6))
plt.hist(Y, bins=30, color='lightcoral', edgecolor='black', density=True)
plt.plot(grade, gamma.pdf(grade, a=n, scale=1 / lambd), color='red', linewidth=2)
plt.title(f'Valores gerados de Y ~ Gama({n}, {lambd})')
plt.xlabel('Valor de Y')
plt.ylabel('Densidade')
plt.grid(True)
plt.show()
```
:::

## Exercícios

<span style="color:#2C92B2;">**Exercício 1**</span>. Utilizando o método da
inversão, simule $X \sim \text{Unif}(1,3)$.

<span style="color:#2C92B2;">**Exercício 2**</span>.

(a) Implemente uma função para gerar uma amostra de tamanho $n$ da distribuição
Exponencial de parâmetro $\lambda$.

(b) Compare a distribuição empírica dos valores simulados com a densidade da
Exponencial $f(x)=\lambda e^{-\lambda x}, x>0$.

<span style="color:#2C92B2;">**Exercício 3**</span>.

(a) Implemente uma função para gerar uma amostra de tamanho $n$ da distribuição
$\text{Gama}(a,b)$, para $a$ sendo um valor inteiro.

(b) Compare a distribuição empírica dos valores simulados com a densidade da Gama
$f(x)=\frac{b^a}{\Gamma(a)}x^{a-1}e^{-bx}, x>0$.

<span style="color:#2C92B2;">**Exercício 4**</span>. Seja $X$ uma v.a. com função
densidade dada por

$$f(x) = \frac{1}{8}x,\quad 0 < x < 4.$$

(a) Escreva um pseudo-algoritmo para simular um único valor da variável $X$ pelo
método da inversão.

(b) Compare a distribuição empírica dos valores simulados com a densidade de $X$.

<span style="color:#2C92B2;">**Exercício 5**</span>. Seja $X$ uma v.a. com
densidade

$$
f(x)=
\begin{cases}
4x, & 0 < x \leq 1/2,\\
4(1-x), & 1/2 < x < 1,\\
0, & \text{caso contrário}.
\end{cases}
$$

(a) Encontre a função de distribuição acumulada $F$ de $X$.

(b) Mostre que

$$
F^{-1}(u)=
\begin{cases}
\sqrt{u/2}, & 0 < u \leq 1/2,\\
1-\sqrt{(1-u)/2}, & 1/2 < u < 1.
\end{cases}
$$

(c) Escreva um pseudo-algoritmo para simular um valor de $X$ pelo método da
inversão.

(d) Implemente o algoritmo em R e Python e gere $B = 10\,000$ valores.

(e) Compare o histograma dos valores simulados com a densidade teórica.

(f) Usando a simulação, estime $\mathbb{E}[X]$ e
$\mathbb{P}(X \leq 1/4)$. Compare com os valores exatos.

<span style="color:#2C92B2;">**Exercício 6**</span>. Sobre as distribuições
truncadas do Exemplo 3.

(a) Implemente uma função que receba $B$, $\lambda$, $a$ e $b$ e devolva uma
amostra de tamanho $B$ da $\text{Exp}(\lambda)$ truncada a $(a,b)$. Gere
$B = 5000$ valores com $\lambda = 2$, $a = 1$ e $b = 3$, e compare o histograma
com a densidade truncada.

(b) Quando o truncamento é só à esquerda ($b = \infty$), basta usar $F(b) = 1$ na
fórmula. Mostre que, nesse caso, a exponencial truncada a $(a, \infty)$ tem a
mesma distribuição de $a + Y$, com $Y \sim \text{Exp}(\lambda)$ — é a
propriedade de **falta de memória** da exponencial. Verifique numericamente,
comparando os histogramas obtidos pelos dois caminhos.

(c) Mostre que a $\text{Unif}(0,1)$ truncada a $(a,b)$ é exatamente a
$\text{Unif}(a,b)$, tanto pela definição quanto aplicando o pseudo-algoritmo.

(d) Gere 5000 valores de uma $N(0,1)$ truncada a $(-1, 1)$. Você pode usar
`qnorm` em R e `scipy.stats.norm.ppf` em Python no papel de $F^{-1}$ (por dentro,
essas funções fazem uma inversão numérica como a do Exemplo 4). Compare a
variância amostral com $1$ e explique, olhando o histograma, por que ela é bem
menor.

<span style="color:#2C92B2;">**Exercício 7**</span>. Sobre a inversão numérica do
Exemplo 4.

(a) Antes de confiar no método, é boa prática testá-lo num caso de resposta
conhecida. Gere $B = 2000$ uniformes e transforme cada um em uma
$\text{Exp}(2)$ de duas maneiras: pela fórmula $-\log(1-U)/2$ e resolvendo
numericamente $F(x) = U$. Confira que os dois vetores coincidem até a tolerância
pedida na busca.

(b) Meça o tempo das duas versões do item (a) com $B = 20\,000$ (use
`system.time` em R ou `time.time` em Python). Quantas vezes mais lenta é a busca
numérica?

(c) Refaça o Exemplo 4 trocando o intervalo de busca de $[0, 50]$ para $[0, 2]$.
O que acontece? Calcule $F(2)$ e determine a partir de qual valor sorteado de $U$
o programa falha.

(d) Estime $\mathbb{P}(X > 1)$ para a mistura do Exemplo 4 e compare com o valor
exato $1 - F(1)$.

(e) (Desafio) Implemente a geração de uma $N(0,1)$ por inversão numérica,
resolvendo $\Phi(x) = U$ com `pnorm`/`scipy.stats.norm.cdf` no papel de $F$ (e
sem usar `qnorm` nem `norm.ppf`). Compare o histograma com a densidade teórica e
o tempo de execução com o de `rnorm`/`np.random.normal`. Qual intervalo de busca
você usou, e o que acontece se $U$ for muito próximo de $0$ ou de $1$?
