# Método da Rejeição para Variáveis Discretas

No Capítulo 3 vimos como gerar v.a. discretas pela técnica da inversão:
acumulamos as probabilidades $p_1, p_2, \ldots$ até ultrapassar um valor
$U \sim \text{Unif}(0,1)$. Esse método sempre funciona, mas exige que saibamos
percorrer o suporte em ordem e calcular a f.d.a. do alvo.

O **método da rejeição** parte de uma ideia diferente. Em vez de construir $X$
diretamente a partir de $U$, ele usa uma segunda distribuição — *fácil de
simular* — para propor candidatos, e um sorteio adicional para decidir se cada
candidato é aceito ou descartado. O preço a pagar é jogar fora parte dos valores
gerados; em troca, basta saber calcular a **razão** entre as duas funções de
probabilidade. Nunca precisamos da f.d.a. do alvo e, como veremos nos exercícios,
nem mesmo da constante que normaliza $p_j$.

Neste capítulo tratamos o caso discreto. No próximo veremos que a versão contínua
do método é essencialmente a mesma, trocando funções de probabilidade por
densidades.

## Algoritmo

Seja $X$ uma v.a. discreta com $\mathbb{P}(X = x_j) = p_j$; essa é a
**distribuição alvo**, aquela da qual queremos amostrar. O método supõe que
sabemos simular uma segunda v.a. $Y$, com $\mathbb{P}(Y = x_j) = q_j$, chamada de
**distribuição proposta**.

::: {.callout-warning title="Atenção: a proposta precisa cobrir o suporte do alvo"}
É indispensável que $q_j > 0$ sempre que $p_j > 0$. Se a proposta nunca sugere um
valor que o alvo pode assumir, esse valor jamais aparecerá na amostra — e o
algoritmo devolve, silenciosamente, uma distribuição errada.
:::

Além disso, supomos conhecida uma constante $c$ tal que

$$
\frac{p_j}{q_j} \leq c \quad \text{para todo } j \text{ com } p_j > 0.
$$

Quando o suporte é finito, a menor constante que serve é simplesmente
$c = \max_j p_j / q_j$. Note ainda que necessariamente $c \geq 1$: somando a
desigualdade $p_j \leq c\, q_j$ sobre os valores de $j$ com $p_j > 0$, obtemos

$$
1 = \sum_{j:\, p_j > 0} p_j \;\leq\; c \sum_{j:\, p_j > 0} q_j \;\leq\; c,
$$

onde a última passagem usa que a soma de um subconjunto das probabilidades $q_j$
é, no máximo, $1$.

::: {.callout-tip title="Pseudo-algoritmo: rejeição para v.a. discretas"}
1. Gere $Y$ a partir da distribuição proposta $q$.

2. Gere $U \sim \text{Unif}(0,1)$, independente de $Y$.

3. Se $Y = x_j$ e $U \leq \dfrac{p_j}{c\, q_j}$, devolva $X = x_j$. Caso
   contrário, descarte $Y$ e volte ao passo 1.
:::

O passo 3 é apenas um sorteio de Bernoulli: aceitamos o candidato com
probabilidade $p_j / (c\, q_j)$. É exatamente a escolha de $c$ que garante que
esse número esteja entre $0$ e $1$ e, portanto, seja de fato uma probabilidade.

## Exemplo: uma distribuição sobre $\{1, 2, \ldots, 10\}$

Vamos exemplificar a amostragem por rejeição gerando valores de uma distribuição
alvo $p_j$, utilizando uma uniforme discreta como distribuição proposta.

Suponha que $Y$ siga uma distribuição uniforme discreta em $\{1, 2, \dots, 10\}$,
ou seja, $q_j = 1/10$ para todo $j$. A distribuição alvo $p_j$ tem os seguintes
valores:

| $j$   | 1    | 2    | 3    | 4    | 5    | 6    | 7    | 8    | 9    | 10   |
|-------|------|------|------|------|------|------|------|------|------|------|
| $p_j$ | 0,11 | 0,12 | 0,09 | 0,08 | 0,12 | 0,10 | 0,09 | 0,09 | 0,10 | 0,10 |

Precisamos de uma constante $c$ com $p_j / q_j \leq c$ para todo $j$. Como
$q_j = 1/10$ para todos os valores, a razão $p_j/q_j = 10\,p_j$ é máxima onde
$p_j$ é máximo, isto é, em $j = 2$ e $j = 5$. Logo,

$$
c = \max_j \frac{p_j}{q_j} = 10 \times 0{,}12 = 1{,}2.
$$

O gráfico a seguir ilustra o que o algoritmo faz. Para cada $j$, a haste preta vai
de $0$ até $c\, q_j$ (ponto verde), e o ponto vermelho marca a altura $p_j$.
Sorteamos um valor do suporte com probabilidade uniforme e o aceitamos com
probabilidade igual à **razão entre a altura do ponto vermelho e a do ponto
verde** — que é justamente $p_j / (c\, q_j)$.

::: {.panel-tabset group="language"}
# R

```{r}
library(ggplot2)

# Valores de j e probabilidades p_j (alvo) e q_j (proposta)
valores_j <- 1:10
p_j <- c(0.11, 0.12, 0.09, 0.08, 0.12, 0.10, 0.09, 0.09, 0.10, 0.10)
q_j <- rep(1 / 10, length(p_j))  # proposta: uniforme discreta em {1, ..., 10}

# Menor constante que satisfaz p_j <= cte * q_j para todo j.
# Chamamos de `cte` (e não de `c`) para não esconder a função c() do R
cte <- max(p_j / q_j)

# Data frame no formato longo: uma linha para cada par (j, curva)
df <- data.frame(
  j = rep(valores_j, 2),
  prob = c(p_j, cte * q_j),
  curva = rep(c("p(j)", "c q(j)"), each = length(valores_j))
)

# As hastes vão de 0 até c*q_j, o "teto" da região de propostas
df_hastes <- data.frame(j = valores_j, teto = cte * q_j)

# O teto é desenhado como círculo vazado: assim, quando p_j = c*q_j (em j = 2 e
# j = 5) o ponto vermelho continua visível por dentro do círculo verde
ggplot(df, aes(x = j, y = prob, color = curva, shape = curva)) +
  geom_segment(data = df_hastes, aes(x = j, xend = j, y = 0, yend = teto),
               inherit.aes = FALSE, color = "black") +
  geom_point(size = 3.5, stroke = 1.2) +
  scale_color_manual(values = c("p(j)" = "red", "c q(j)" = "darkgreen"), name = "") +
  scale_shape_manual(values = c("p(j)" = 16, "c q(j)" = 1), name = "") +
  scale_x_continuous(breaks = valores_j) +
  ylim(0, 0.2) +
  labs(x = "j", y = "Probabilidade") +
  theme_minimal() +
  theme(legend.position = "top")
```

# Python

```{python}
import numpy as np
import matplotlib.pyplot as plt

# Valores de j e probabilidades p_j (alvo) e q_j (proposta)
valores_j = np.arange(1, 11)
p_j = np.array([0.11, 0.12, 0.09, 0.08, 0.12, 0.10, 0.09, 0.09, 0.10, 0.10])
q_j = np.full_like(p_j, 1 / 10)  # proposta: uniforme discreta em {1, ..., 10}

# Menor constante que satisfaz p_j <= cte * q_j para todo j
cte = max(p_j / q_j)

plt.figure(figsize=(8, 5))

# As hastes vão de 0 até c*q_j, o "teto" da região de propostas
plt.vlines(valores_j, 0, cte * q_j, color="black")

# O teto é desenhado como círculo vazado: assim, quando p_j = c*q_j (em j = 2 e
# j = 5) o ponto vermelho continua visível por dentro do círculo verde
plt.plot(valores_j, p_j, "o", color="red", markersize=6, label="p(j)")
plt.plot(valores_j, cte * q_j, "o", markerfacecolor="none",
         markeredgecolor="darkgreen", markeredgewidth=1.5, markersize=9,
         label="c q(j)")

plt.xticks(valores_j)
plt.ylim(0, 0.2)
plt.xlabel("j")
plt.ylabel("Probabilidade")
plt.legend(loc="upper center", ncol=2)
plt.show()
```

:::

O código a seguir implementa o pseudo-algoritmo e gera 1000 valores dessa
distribuição. Além das amostras aceitas, contamos **quantas propostas foram
necessárias**: isso nos permite comparar a taxa de aceitação observada com o valor
teórico $1/c$.

::: {.panel-tabset group="language"}

# R

```{r}
set.seed(42)

# --- Parâmetros do problema ---

valores_j <- 1:10
p_j <- c(0.11, 0.12, 0.09, 0.08, 0.12, 0.10, 0.09, 0.09, 0.10, 0.10)
q_j <- rep(1 / 10, 10)
cte <- max(p_j / q_j)

# --- Método da rejeição ---

n_amostras <- 1000
amostras <- c()      # guarda os valores aceitos
n_propostas <- 0     # conta quantas vezes o passo 1 foi executado

while (length(amostras) < n_amostras) {
  # Passo 1: gerar Y da proposta (uniforme discreta em {1, ..., 10})
  y <- sample(valores_j, 1)
  n_propostas <- n_propostas + 1

  # Passo 2: gerar U ~ Unif(0,1)
  u <- runif(1)

  # Passo 3: aceitar y com probabilidade p_y / (c * q_y).
  # Como o suporte é 1, ..., 10, o próprio valor y serve de índice do vetor
  razao <- p_j[y] / (cte * q_j[y])

  if (u <= razao) {
    amostras <- c(amostras, y)
  }
}

# --- Resultados ---

cat("Primeiras 20 amostras geradas:\n")
print(amostras[1:20])

cat("\nPropostas geradas:", n_propostas, "\n")
cat("Taxa de aceitação observada:", round(n_amostras / n_propostas, 3), "\n")
cat("Taxa de aceitação teórica (1/c):", round(1 / cte, 3), "\n")

# Tabela de frequência (factor com levels garante que todos os j apareçam,
# mesmo os que porventura não tenham sido sorteados)
tabela_freq <- table(factor(amostras, levels = valores_j))

comparacao <- data.frame(
  j = valores_j,
  freq_absoluta = as.integer(tabela_freq),
  freq_relativa = as.numeric(tabela_freq) / n_amostras,
  p_j = p_j
)

cat("\nFrequências dos", n_amostras, "valores gerados:\n")
print(comparacao, row.names = FALSE)
```

# Python

```{python}
import numpy as np
import pandas as pd

np.random.seed(42)

# --- Parâmetros do problema ---

valores_j = np.arange(1, 11)
p_j = np.array([0.11, 0.12, 0.09, 0.08, 0.12, 0.10, 0.09, 0.09, 0.10, 0.10])
q_j = np.full_like(p_j, 1 / 10)
cte = max(p_j / q_j)

# --- Método da rejeição ---

n_amostras = 1000
amostras = []      # guarda os valores aceitos
n_propostas = 0    # conta quantas vezes o passo 1 foi executado

while len(amostras) < n_amostras:
    # Passo 1: gerar Y da proposta (uniforme discreta em {1, ..., 10})
    y = np.random.choice(valores_j)
    n_propostas += 1

    # Passo 2: gerar U ~ Unif(0,1)
    u = np.random.uniform(0, 1)

    # Passo 3: aceitar y com probabilidade p_y / (c * q_y).
    # Usamos y - 1 porque em Python o primeiro elemento do vetor tem índice 0
    razao = p_j[y - 1] / (cte * q_j[y - 1])

    if u <= razao:
        amostras.append(y)

# --- Resultados ---

print("Primeiras 20 amostras geradas:")
print(np.array(amostras[:20]))  # np.array só para imprimir de forma compacta

print("\nPropostas geradas:", n_propostas)
print("Taxa de aceitação observada:", round(n_amostras / n_propostas, 3))
print("Taxa de aceitação teórica (1/c):", round(1 / cte, 3))

# Tabela de frequência (reindex garante que todos os j apareçam,
# mesmo os que porventura não tenham sido sorteados)
tabela_freq = pd.Series(amostras).value_counts().reindex(valores_j, fill_value=0)

comparacao = pd.DataFrame({
    "j": valores_j,
    "freq_absoluta": tabela_freq.values,
    "freq_relativa": tabela_freq.values / n_amostras,
    "p_j": p_j
})

print("\nFrequências dos", n_amostras, "valores gerados:")
print(comparacao.to_string(index=False))
```

:::

::: {.callout-warning title="Atenção: índices começam em 1 no R e em 0 no Python"}
No código acima o suporte é $\{1, 2, \ldots, 10\}$, então em R o valor sorteado
`y` serve diretamente como índice: `p_j[y]` é exatamente $p_y$. Em Python o
primeiro elemento de um vetor é `p_j[0]`, e por isso escrevemos `p_j[y - 1]`.

Esse deslocamento é fonte frequente de erros silenciosos: o programa roda sem
reclamar, mas gera a distribuição errada. Se o suporte não fosse
$\{1, \ldots, 10\}$ — por exemplo, se fosse $\{0, 1, \ldots, 9\}$ ou
$\{2, 4, 6\}$ — o mais seguro seria usar um dicionário (Python) ou um vetor
nomeado (R) associando cada valor à sua probabilidade.
:::

## Por que o método funciona

::: {.callout-important title="Proposição"}
Suponha que $q_j > 0$ sempre que $p_j > 0$ e que $p_j / q_j \leq c$ para todo $j$
com $p_j > 0$. Então:

(i) o valor $X$ devolvido pelo método da rejeição satisfaz
$\mathbb{P}(X = x_j) = p_j$ para todo $j$;

(ii) o número $N$ de propostas geradas até o primeiro aceite tem distribuição
geométrica com probabilidade de sucesso $1/c$. Em particular,
$\mathbb{E}[N] = c$.
:::

::: {.callout-note collapse="true" title="Demonstração"}
Seja $Y$ o valor proposto em um passo qualquer do algoritmo. Condicionando no
valor de $Y$,

$$
\mathbb{P}(Y = x_j \text{ e aceitamos } Y)
= \mathbb{P}(Y = x_j)\, \mathbb{P}(\text{aceitar} \mid Y = x_j)
= q_j \cdot \frac{p_j}{c\, q_j}
= \frac{p_j}{c}.
$$

Somando sobre todos os valores possíveis de $j$, a probabilidade de um passo
qualquer terminar em aceite é

$$
\mathbb{P}(\text{aceitar}) = \sum_{j} \frac{p_j}{c} = \frac{1}{c}.
$$

Como os passos são independentes e cada um aceita com probabilidade $1/c$, o
número $N$ de propostas até o primeiro aceite tem distribuição geométrica com
probabilidade de sucesso $1/c$, e portanto $\mathbb{E}[N] = c$. Isso prova (ii).

Para (i), note que o algoritmo devolve $x_j$ quando, para algum $n \geq 1$, as
primeiras $n - 1$ propostas foram rejeitadas e a $n$-ésima propôs $x_j$ e foi
aceita. Somando sobre $n$ e usando a soma da série geométrica:

$$
\begin{aligned}
\mathbb{P}(X = x_j)
&= \sum_{n=1}^{\infty} \left(1 - \frac{1}{c}\right)^{n-1} \frac{p_j}{c} \\
&= \frac{p_j}{c} \cdot \frac{1}{1 - \left(1 - \frac{1}{c}\right)} \\
&= \frac{p_j}{c} \cdot c \;=\; p_j.
\end{aligned}
$$

$\square$
:::

## Eficiência e escolha da distribuição proposta

O item (ii) da proposição tem uma consequência prática importante: para gerar
**um** valor da distribuição alvo, o algoritmo gasta, em média, $c$ propostas.
Equivalentemente, a fração de candidatos aceitos é $1/c$. Toda a eficiência do
método está concentrada nessa única constante.

Como vimos, $c \geq 1$ sempre. O caso $c = 1$ ocorre exatamente quando
$q_j = p_j$ para todo $j$ — ou seja, quando a proposta *é* o alvo e nada é
rejeitado. Isso não ajuda na prática (se soubéssemos simular de $p$, não
precisaríamos do método), mas indica a direção certa: **quanto mais parecida a
proposta for com o alvo, menor o $c$ e mais eficiente o algoritmo**.

No exemplo acima, $c = 1{,}2$: aceitamos cerca de $1/1{,}2 \approx 83\%$ das
propostas, e gastamos em média $1{,}2$ propostas por valor gerado. Isso é excelente,
e não é coincidência: o alvo é quase uniforme, então a proposta uniforme é quase
igual a ele.

Agora imagine que, para esse mesmo alvo, usássemos como proposta uma uniforme em
$\{1, 2, \ldots, 100\}$. Ela cobre o suporte do alvo, então o método continua
correto, mas agora $q_j = 1/100$ e

$$
c = \max_j \frac{p_j}{q_j} = 100 \times 0{,}12 = 12,
$$

de modo que apenas $1/12 \approx 8\%$ das propostas seriam aceitas: o mesmo
resultado a um custo dez vezes maior. Note ainda que $c$ depende apenas de $p$ e
$q$, e não do tamanho $n$ da amostra que queremos gerar — uma proposta ruim é
ruim para sempre.

## Exercícios

<span style="color:#2C92B2;">**Exercício 1**</span>. Considere uma distribuição
alvo $X$ com suporte em $\{1, 2, \dots, 15\}$ e função de probabilidade

$$
p_j = \frac{\ln(j+1)}{\sum_{k=1}^{15} \ln(k+1)}, \quad j = 1, 2, \dots, 15.
$$

Use como distribuição proposta uma uniforme discreta em $\{1, 2, \dots, 15\}$.

(a) Determine a constante $c$. Em qual valor de $j$ a razão $p_j/q_j$ é máxima, e
por quê?

(b) Implemente o método da rejeição e gere 1000 amostras. Compare graficamente as
frequências relativas obtidas com as probabilidades teóricas $p_j$.

(c) Calcule a taxa de aceitação observada e compare com o valor teórico $1/c$.

(d) Modifique seu código para guardar, para **cada** valor aceito, quantas
propostas foram necessárias até aceitá-lo. Compare o histograma desses valores com
a função de probabilidade de uma $\text{Geométrica}(1/c)$, conforme o item (ii) da
proposição.

<span style="color:#2C92B2;">**Exercício 2**</span>. Seja
$X \sim \text{Binomial}(10, p)$, com

$$
p_j = \binom{10}{j} p^j (1-p)^{10-j}, \quad j = 0, 1, \ldots, 10,
$$

e use como proposta a uniforme discreta em $\{0, 1, \ldots, 10\}$.

(a) Mostre que a menor constante possível é
$c = 11 \max_{j} p_j$, e calcule seu valor para $p = 0{,}5$ e para $p = 0{,}05$.

(b) Para cada um dos dois valores de $p$, implemente o método e gere 5000
amostras, registrando a taxa de aceitação observada. Confira que ela bate com
$1/c$.

(c) A proposta uniforme é muito pior para $p = 0{,}05$ do que para $p = 0{,}5$.
Explique o motivo comparando o formato das duas distribuições alvo com o da
proposta.

(d) Cuidado com a indexação: aqui o suporte começa em $0$, e não em $1$. Descreva
o que aconteceria com a distribuição gerada se, em R, você escrevesse `p_j[y]` em
vez de `p_j[y + 1]`.

<span style="color:#2C92B2;">**Exercício 3**</span>. Seja
$W \sim \text{Binomial}(20;\ 0{,}3)$ e considere a distribuição alvo dada por $W$
**condicionada** a $W \geq 10$, isto é,

$$
p_j = \frac{\mathbb{P}(W = j)}{\mathbb{P}(W \geq 10)}, \quad j = 10, 11, \ldots, 20,
$$

e $p_j = 0$ para $j < 10$. Como distribuição proposta, use a própria
$\text{Binomial}(20;\ 0{,}3)$, ou seja, $q_j = \mathbb{P}(W = j)$ para
$j = 0, 1, \ldots, 20$.

(a) Mostre que $p_j / q_j = 1/\mathbb{P}(W \geq 10)$ para $j \geq 10$ e que essa
razão vale $0$ para $j < 10$. Conclua que a menor constante possível é
$c = 1/\mathbb{P}(W \geq 10)$.

(b) Substitua esse $c$ no critério do passo 3 e mostre que a probabilidade de
aceitação vale $1$ quando $y \geq 10$ e $0$ caso contrário. Ou seja: o sorteio de
$U$ se torna irrelevante e o algoritmo se reduz a "gere valores da binomial até
obter um maior ou igual a 10".

(c) Implemente o algoritmo (use `rbinom` em R ou `np.random.binomial` em Python
para gerar as propostas) e gere 2000 valores.

(d) Calcule o número médio de propostas por valor aceito e compare com
$1/\mathbb{P}(W \geq 10)$. O método é eficiente neste caso? O que isso sugere
sobre usar rejeição para amostrar de eventos raros?

<span style="color:#2C92B2;">**Exercício 4**</span>. Muitas vezes conhecemos a
função de probabilidade alvo apenas **a menos de uma constante de normalização**:
sabemos calcular $w_j$, mas não a constante $k$ tal que $p_j = k\, w_j$. O método
da rejeição funciona mesmo assim. Se $c'$ é tal que $w_j \leq c'\, q_j$ para todo
$j$, o critério de aceitação $U \leq p_j/(c\,q_j)$ com $c = k\,c'$ vira

$$
U \leq \frac{k\, w_j}{k\, c'\, q_j} = \frac{w_j}{c'\, q_j},
$$

que não depende de $k$.

Considere $w_j = 1/j^2$ para $j = 1, 2, \ldots, 50$ (de modo que
$p_j = k/j^2$ com $k = 1 / \sum_{j=1}^{50} j^{-2}$), e use como proposta a
uniforme discreta em $\{1, 2, \ldots, 50\}$.

(a) Determine $c' = \max_j w_j / q_j$.

(b) Implemente o método usando apenas $w_j$, $q_j$ e $c'$, e gere 5000 amostras.
Compare as frequências relativas obtidas com os valores $p_j$ (que você pode
calcular à parte, apenas para conferir).

(c) A taxa de aceitação observada é bem baixa. Explique por quê, comparando o
formato de $p_j$ com o da proposta uniforme.

(d) (Desafio) Pela proposição, a taxa de aceitação estima $1/c = 1/(k\,c')$.
Use a taxa observada no item (b) para construir uma estimativa $\hat{k}$ da
constante de normalização, e compare com o valor exato de $k$. Repare que
acabamos de estimar uma soma sem nunca tê-la calculado.

<span style="color:#2C92B2;">**Exercício 5**</span>. Neste exercício, o desafio é
amostrar de uma distribuição com suporte infinito: uma Poisson **truncada em
zero**. Isso é útil em cenários onde contamos eventos, mas apenas os casos em que
*pelo menos um* evento ocorreu são registrados.

A distribuição alvo $X$ é uma Poisson com parâmetro $\lambda = 4$ truncada em
zero, cuja função de probabilidade, para $k \in \{1, 2, 3, \dots\}$, é

$$
p_k = \mathbb{P}(X = k) = \frac{e^{-\lambda}\lambda^k}{k!\,(1 - e^{-\lambda})}.
$$

Como distribuição proposta $Y$, use uma $\text{Geométrica}(0{,}25)$ contando o
número de tentativas até o primeiro sucesso, que também tem suporte em
$\{1, 2, 3, \dots\}$:

$$
q_k = \mathbb{P}(Y = k) = (1-p)^{k-1}p, \quad p = 0{,}25.
$$

(a) Implemente funções que calculem $p_k$ e $q_k$ para um dado $k$.

(b) Ao contrário do caso de suporte finito, não podemos percorrer todos os valores
para achar o máximo de $p_k/q_k$. Calcule a razão $r_k = p_k/q_k$ para
$k = 1, \ldots, \lceil 10\lambda \rceil$ e faça um gráfico de $r_k$ contra $k$. O
máximo observado é uma boa aproximação para $c$.

(c) Implemente o amostrador e gere 5000 valores. Atenção: em R, `rgeom` conta o
número de *falhas* antes do primeiro sucesso, então é preciso somar 1 ao
resultado; em Python, `np.random.geometric` já conta o número de tentativas.

(d) Construa um gráfico de barras comparando as frequências relativas observadas
com as probabilidades teóricas $p_k$, e compare a taxa de aceitação observada com
$1/c$.

(e) (Desafio) Suponha que trocássemos os papéis: alvo geométrica e proposta
Poisson truncada. Mostre que, nesse caso, a razão $p_k/q_k$ é ilimitada e portanto
**não existe** constante $c$ válida. Qual característica das caudas das duas
distribuições explica isso?

<span style="color:#2C92B2;">**Exercício 6**</span>. Vamos comparar os dois
métodos que já conhecemos para gerar v.a. discretas.

(a) Implemente uma função que gere $n$ valores da distribuição do exemplo deste
capítulo (a tabela sobre $\{1, \ldots, 10\}$) pela técnica da inversão do
Capítulo 3.

(b) Implemente outra função que gere $n$ valores da mesma distribuição pelo método
da rejeição.

(c) Meça o tempo de execução das duas funções para $n = 10^5$ (use `system.time`
em R ou `time.time` em Python). Qual é mais rápida?

(d) Repita a comparação usando como proposta a uniforme discreta em
$\{1, \ldots, 100\}$ discutida na seção sobre eficiência. Como o tempo do método
da rejeição se altera? E o da inversão?

<span style="color:#2C92B2;">**Exercício 7**</span>. (Desafio) Este exercício
explora o papel da constante $c$.

(a) Mostre que qualquer constante válida satisfaz $c \geq 1$, com igualdade se e
somente se $q_j = p_j$ para todo $j$.

(b) Mostre que, se existe $j$ com $p_j > 0$ e $q_j = 0$, então não existe $c$
válido.

(c) Usar um $c$ **maior** que $\max_j p_j/q_j$ não compromete a corretude do
método, apenas sua eficiência. Justifique reexaminando a demonstração da
proposição, e verifique empiricamente gerando 5000 valores do exemplo do capítulo
com $c = 5$ em vez de $c = 1{,}2$.

(d) Suponha agora que alguém use, por engano, um $c$ **menor** que
$\max_j p_j/q_j$, e que o código aceite sempre que $U \leq p_j/(c\,q_j)$ — o que
para alguns $j$ significa aceitar com probabilidade 1. Mostre que a distribuição
gerada passa a ter probabilidades proporcionais a
$q_j \min\{1,\, p_j/(c\,q_j)\}$, e verifique empiricamente com $c = 1$ no exemplo
do capítulo. Quais valores do suporte ficam sub-representados?
