# Método da Rejeição para Variáveis Contínuas

No capítulo anterior usamos o método da rejeição para gerar v.a. discretas:
sorteávamos candidatos a partir de uma distribuição fácil de simular e aceitávamos
cada candidato com probabilidade proporcional à razão entre o alvo e a proposta. A
versão contínua é a mesma ideia, palavra por palavra, trocando as funções de
probabilidade $p_j$ e $q_j$ por densidades $f$ e $g$.

Aqui o método é ainda mais valioso. No Capítulo 4 vimos que a inversão exige uma
fórmula explícita para $F^{-1}$, e avisamos que isso é a exceção: para a normal,
por exemplo, nem mesmo $F$ tem forma fechada. O método da rejeição não precisa de
$F$ nem de $F^{-1}$ — basta saber **calcular** a densidade alvo em um ponto e
saber **simular** de alguma outra densidade parecida com ela. Como veremos no
Exemplo 2, isso já é suficiente para gerar valores da normal.

## Algoritmo

Seja $X$ uma v.a. contínua com densidade $f$; essa é a **distribuição alvo**. O
método supõe que sabemos simular uma segunda v.a. $Y$, com densidade $g$, chamada
de **distribuição proposta**.

::: {.callout-warning title="Atenção: a proposta precisa cobrir o suporte do alvo"}
É indispensável que $g(x) > 0$ sempre que $f(x) > 0$. Se a proposta nunca sugere
valores de uma região onde o alvo tem densidade positiva, essa região jamais
aparecerá na amostra — e o algoritmo devolve, silenciosamente, uma distribuição
errada.
:::

Além disso, supomos conhecida uma constante $c$ tal que

$$
\frac{f(x)}{g(x)} \leq c \quad \text{para todo } x \text{ com } f(x) > 0.
$$

Exatamente como no caso discreto, necessariamente $c \geq 1$: integrando a
desigualdade $f(x) \leq c\, g(x)$ sobre o conjunto onde $f$ é positiva, obtemos

$$
1 = \int_{\{f > 0\}} f(x)\, dx \;\leq\; c \int_{\{f > 0\}} g(x)\, dx \;\leq\; c,
$$

pois a integral de $g$ sobre um subconjunto da reta é, no máximo, $1$.

::: {.callout-tip title="Pseudo-algoritmo: rejeição para v.a. contínuas"}
1. Gere $Y$ a partir da densidade proposta $g$.

2. Gere $U \sim \text{Unif}(0,1)$, independente de $Y$.

3. Se $U \leq \dfrac{f(Y)}{c\, g(Y)}$, devolva $X = Y$. Caso contrário, descarte
   $Y$ e volte ao passo 1.
:::

Como no caso discreto, o passo 3 é apenas um sorteio de Bernoulli: aceitamos o
candidato com probabilidade $f(Y) / (c\, g(Y))$, e é a escolha de $c$ que garante
que esse número esteja entre $0$ e $1$.

## Interpretação geométrica

A figura a seguir ilustra o passo 3 no caso em que a proposta é uma
$\text{Unif}(0,1)$, de modo que $c\,g(x)$ é uma reta horizontal na altura $c$.
Sorteado um candidato $Y$, olhamos a haste vertical que vai de $0$ até $c\, g(Y)$:
a parte verde (abaixo de $f(Y)$) corresponde a aceitar, e a parte vermelha a
rejeitar. O papel de $U$ é sortear um ponto uniformemente ao longo dessa haste.

::: {.panel-tabset group="language"}
# R

```{r}
library(ggplot2)

# Densidade alvo: f(x) = 20 x (1-x)^3, para 0 < x < 1
f <- function(x) 20 * x * (1 - x)^3

# Densidade proposta: Unif(0,1). O rep() faz a função servir tanto para um
# número quanto para um vetor de valores
g <- function(x) rep(1, length(x))

# Menor constante com f(x) <= cte * g(x). Chamamos de `cte` (e não de `c`)
# para não esconder a função c() do R
cte <- 135 / 64

# Candidato usado apenas para ilustrar o sorteio de aceitação
Y <- 0.6

grade <- seq(0, 1, length.out = 400)
df_curvas <- data.frame(x = grade, f = f(grade), teto = cte * g(grade))

ggplot(df_curvas, aes(x = x)) +
  geom_line(aes(y = f, color = "f(x)"), linewidth = 1) +
  geom_line(aes(y = teto, color = "c g(x)"), linewidth = 1) +
  # A haste em Y vai de 0 até o teto c*g(Y); abaixo de f(Y) aceitamos
  annotate("segment", x = Y, xend = Y, y = 0, yend = f(Y),
           color = "darkgreen", linewidth = 1.5) +
  annotate("segment", x = Y, xend = Y, y = f(Y), yend = cte * g(Y),
           color = "red", linewidth = 1.5) +
  annotate("text", x = Y + 0.03, y = f(Y) / 2, label = "aceita",
           color = "darkgreen", hjust = 0) +
  annotate("text", x = Y + 0.03, y = (f(Y) + cte) / 2, label = "rejeita",
           color = "red", hjust = 0) +
  annotate("text", x = Y, y = -0.09, label = "Y") +
  scale_color_manual(values = c("f(x)" = "black", "c g(x)" = "blue"), name = "") +
  coord_cartesian(ylim = c(-0.12, 2.6)) +
  labs(x = "x", y = "Densidade") +
  theme_minimal() +
  theme(legend.position = "top")
```

# Python

```{python}
import numpy as np
import matplotlib.pyplot as plt

# Densidade alvo: f(x) = 20 x (1-x)^3, para 0 < x < 1
def f(x):
    return 20 * x * (1 - x)**3

# Densidade proposta: Unif(0,1). O ones_like faz a função servir tanto para um
# número quanto para um vetor de valores
def g(x):
    return np.ones_like(x, dtype=float)

# Menor constante com f(x) <= cte * g(x)
cte = 135 / 64

# Candidato usado apenas para ilustrar o sorteio de aceitação
Y = 0.6

grade = np.linspace(0, 1, 400)

plt.figure(figsize=(8, 5))
plt.plot(grade, f(grade), color="black", label="f(x)")
plt.plot(grade, cte * g(grade), color="blue", label="c g(x)")

# A haste em Y vai de 0 até o teto c*g(Y); abaixo de f(Y) aceitamos
plt.vlines(Y, 0, f(Y), color="darkgreen", linewidth=3)
plt.vlines(Y, f(Y), cte * g(Y), color="red", linewidth=3)

plt.text(Y + 0.03, f(Y) / 2, "aceita", color="darkgreen")
plt.text(Y + 0.03, (f(Y) + cte) / 2, "rejeita", color="red")
plt.text(Y, -0.09, "Y", horizontalalignment="center")

plt.ylim(-0.12, 2.6)
plt.xlabel("x")
plt.ylabel("Densidade")
plt.legend(loc="upper center", ncol=2)
plt.show()
```

:::

Essa leitura sugere uma segunda maneira de enxergar o método, que costuma ser mais
esclarecedora do que a conta. Chame de $V = U \cdot c\, g(Y)$ a altura sorteada na
haste. O par $(Y, V)$ é um ponto sorteado uniformemente na região abaixo da curva
$c\,g$, e o passo 3 mantém apenas os pontos que caem abaixo de $f$. O gráfico
abaixo mostra 500 candidatos e o que acontece com cada um deles.

::: {.panel-tabset group="language"}
# R

```{r}
set.seed(42)

n_candidatos <- 500

# Passo 1: candidatos da proposta Unif(0,1)
Y <- runif(n_candidatos)

# Passo 2: os uniformes que decidem a aceitação
U <- runif(n_candidatos)

# Altura sorteada na haste: um ponto uniforme entre 0 e c*g(Y)
V <- U * cte * g(Y)

# Passo 3: ficamos com os pontos que caíram abaixo da curva f
aceito <- V <= f(Y)

df_pontos <- data.frame(
  x = Y,
  altura = V,
  status = ifelse(aceito, "aceito", "rejeitado")
)

ggplot(df_pontos, aes(x = x, y = altura, color = status)) +
  geom_point(size = 1.5, alpha = 0.7) +
  geom_line(data = df_curvas, aes(x = x, y = f), inherit.aes = FALSE,
            linewidth = 1) +
  scale_color_manual(values = c("aceito" = "darkgreen", "rejeitado" = "red"),
                     name = "") +
  coord_cartesian(ylim = c(0, 2.6)) +
  labs(x = "x", y = "Altura sorteada") +
  theme_minimal() +
  theme(legend.position = "top")
```

# Python

```{python}
np.random.seed(42)

n_candidatos = 500

# Passo 1: candidatos da proposta Unif(0,1)
Y = np.random.uniform(0, 1, n_candidatos)

# Passo 2: os uniformes que decidem a aceitação
U = np.random.uniform(0, 1, n_candidatos)

# Altura sorteada na haste: um ponto uniforme entre 0 e c*g(Y)
V = U * cte * g(Y)

# Passo 3: ficamos com os pontos que caíram abaixo da curva f
aceito = V <= f(Y)

plt.figure(figsize=(8, 5))
plt.scatter(Y[aceito], V[aceito], s=12, alpha=0.7, color="darkgreen",
            label="aceito")
plt.scatter(Y[~aceito], V[~aceito], s=12, alpha=0.7, color="red",
            label="rejeitado")
plt.plot(grade, f(grade), color="black", linewidth=1)

plt.ylim(0, 2.6)
plt.xlabel("x")
plt.ylabel("Altura sorteada")
plt.legend(loc="upper center", ncol=2)
plt.show()
```

:::

::: {.callout-note title="Outra maneira de ver o método"}
Os pontos verdes estão espalhados uniformemente na região sob a curva $f$. E um
ponto uniforme sob o gráfico de uma densidade tem uma propriedade notável: sua
**abscissa** tem exatamente essa densidade. A razão é que a região é mais alta
onde $f$ é maior, então mais pontos caem sobre esses valores de $x$ — na
proporção certa.

Ou seja, o método da rejeição pode ser lido assim: *para simular de $f$, sorteie
um ponto uniforme sob o gráfico de $f$ e devolva sua coordenada horizontal*. A
proposta $g$ e a constante $c$ servem só para construir uma região maior, e fácil
de sortear, que contenha a região de interesse. O Exercício 8 pede a demonstração
desse fato.
:::

## Exemplo 1: uma densidade em $(0,1)$ com proposta uniforme

Queremos gerar valores da densidade

$$
f(x) = 20x(1 - x)^3, \quad 0 < x < 1,
$$

que é a densidade de uma $\text{Beta}(2,4)$. Como o suporte é o intervalo
$(0,1)$, a escolha mais simples de proposta é $g(x) = 1$ para $0 < x < 1$, isto é,
$Y \sim \text{Unif}(0,1)$.

Nesse caso a razão $f(x)/g(x)$ é a própria $f(x)$, e a menor constante possível é
o valor máximo da densidade. Derivando,

$$
f'(x) = 20\left[(1-x)^3 - 3x(1-x)^2\right] = 20(1-x)^2(1 - 4x),
$$

que se anula em $x = 1/4$ (e em $x = 1$, onde $f$ vale zero). Logo

$$
c = f(1/4) = 20 \cdot \frac{1}{4} \cdot \left(\frac{3}{4}\right)^3
= \frac{135}{64} \approx 2{,}11.
$$

::: {.callout-tip title="Pseudo-algoritmo: Beta(2,4) com proposta uniforme"}
1. Gere $Y \sim \text{Unif}(0,1)$.

2. Gere $U \sim \text{Unif}(0,1)$.

3. Se $U \leq \dfrac{20\,Y(1-Y)^3}{135/64}$, devolva $X = Y$. Caso contrário,
   volte ao passo 1.
:::

O código a seguir gera $B = 1000$ valores. Além das amostras aceitas, contamos
**quantos candidatos foram necessários**, para comparar a taxa de aceitação
observada com o valor teórico $1/c$.

::: {.panel-tabset group="language"}
# R

```{r}
library(ggplot2)

set.seed(42)

f <- function(x) 20 * x * (1 - x)^3
g <- function(x) 1          # densidade da Unif(0,1)
cte <- 135 / 64

B <- 1000            # quantos valores queremos gerar
amostras <- c()      # guarda os valores aceitos
n_propostas <- 0     # conta quantas vezes o passo 1 foi executado

while (length(amostras) < B) {
  # Passo 1: gerar Y da proposta Unif(0,1)
  Y <- runif(1)
  n_propostas <- n_propostas + 1

  # Passo 2: gerar U ~ Unif(0,1)
  U <- runif(1)

  # Passo 3: aceitar Y com probabilidade f(Y) / (cte * g(Y))
  if (U <= f(Y) / (cte * g(Y))) {
    amostras <- c(amostras, Y)
  }
}

cat("Candidatos gerados:", n_propostas, "\n")
cat("Taxa de aceitação observada:", round(B / n_propostas, 3), "\n")
cat("Taxa de aceitação teórica (1/c):", round(1 / cte, 3), "\n")

df <- data.frame(x = amostras)

ggplot(df, aes(x = x)) +
  geom_histogram(aes(y = after_stat(density)), bins = 30,
                 fill = "skyblue", color = "black") +
  stat_function(fun = f, color = "red", linewidth = 1) +
  labs(title = "Rejeição para f(x) = 20x(1-x)^3",
       x = "Valor de X", y = "Densidade") +
  theme_minimal()
```

# Python

```{python}
import numpy as np
import matplotlib.pyplot as plt

np.random.seed(42)

def f(x):
    return 20 * x * (1 - x)**3

def g(x):
    return 1.0              # densidade da Unif(0,1)

cte = 135 / 64

B = 1000             # quantos valores queremos gerar
amostras = []        # guarda os valores aceitos
n_propostas = 0      # conta quantas vezes o passo 1 foi executado

while len(amostras) < B:
    # Passo 1: gerar Y da proposta Unif(0,1)
    Y = np.random.uniform(0, 1)
    n_propostas += 1

    # Passo 2: gerar U ~ Unif(0,1)
    U = np.random.uniform(0, 1)

    # Passo 3: aceitar Y com probabilidade f(Y) / (cte * g(Y))
    if U <= f(Y) / (cte * g(Y)):
        amostras.append(Y)

amostras = np.array(amostras)

print("Candidatos gerados:", n_propostas)
print("Taxa de aceitação observada:", round(B / n_propostas, 3))
print("Taxa de aceitação teórica (1/c):", round(1 / cte, 3))

# Malha usada só para desenhar a densidade teórica
grade = np.linspace(0, 1, 400)

plt.figure(figsize=(8, 5))
plt.hist(amostras, bins=30, density=True, color="skyblue", edgecolor="black")
plt.plot(grade, f(grade), color="red", linewidth=2)
plt.title("Rejeição para f(x) = 20x(1-x)^3")
plt.xlabel("Valor de X")
plt.ylabel("Densidade")
plt.show()
```

:::

## Exemplo 2: gerando uma normal a partir de exponenciais

Este é o exemplo que a inversão não conseguia resolver. Queremos gerar
$X \sim N(0,1)$, cuja f.d.a. não tem forma fechada — muito menos sua inversa.

A ideia é gerar primeiro o **módulo** $|X|$ e depois sortear o sinal. Se
$X \sim N(0,1)$, a densidade de $|X|$ é o dobro da densidade da normal restrita
aos valores positivos:

$$
f(x) = \sqrt{\frac{2}{\pi}}\, e^{-x^2/2}, \quad x > 0.
$$

Como proposta, usamos $Y \sim \text{Exp}(1)$, com densidade $g(x) = e^{-x}$ para
$x > 0$ — uma distribuição que já sabemos simular por inversão (Capítulo 4) e que,
como o alvo, tem suporte em $(0, \infty)$ e cai a zero na cauda direita. A razão
entre as duas densidades é

$$
\frac{f(x)}{g(x)} = \sqrt{\frac{2}{\pi}}\, e^{x - x^2/2}.
$$

O expoente $x - x^2/2$ é máximo em $x = 1$, onde vale $1/2$. Portanto

$$
c = \sqrt{\frac{2}{\pi}}\, e^{1/2} = \sqrt{\frac{2e}{\pi}} \approx 1{,}3155,
$$

e a taxa de aceitação é $1/c \approx 0{,}76$: descartamos menos de um quarto dos
candidatos.

O critério de aceitação fica particularmente simples. Substituindo $c$,

$$
\frac{f(Y)}{c\, g(Y)}
= \frac{\sqrt{2/\pi}\, e^{Y - Y^2/2}}{\sqrt{2/\pi}\, e^{1/2}}
= e^{-(Y-1)^2/2},
$$

uma expressão que não envolve nem $\pi$ nem raízes.

::: {.callout-tip title="Pseudo-algoritmo: normal padrão por rejeição"}
1. Gere $Y \sim \text{Exp}(1)$.

2. Gere $U \sim \text{Unif}(0,1)$.

3. Se $U > e^{-(Y-1)^2/2}$, volte ao passo 1. Caso contrário, siga: $Y$ é um
   valor de $|X|$.

4. Sorteie um sinal $S$, igual a $+1$ ou $-1$ com probabilidade $1/2$ cada, e
   devolva $X = S \cdot Y$.
:::

O passo 4 é o que transforma o módulo em uma normal: como a densidade da $N(0,1)$
é simétrica em torno de zero, metade da massa está de cada lado.

::: {.panel-tabset group="language"}
# R

```{r}
library(ggplot2)

set.seed(42)

# A constante c só é usada no relatório final: o critério do passo 3 já está
# escrito na forma simplificada
cte <- sqrt(2 * exp(1) / pi)

B <- 5000            # quantos valores queremos gerar
modulos <- c()       # guarda os valores aceitos de |X|
n_propostas <- 0

while (length(modulos) < B) {
  # Passo 1: Y ~ Exp(1), gerada por inversão (Capítulo 4)
  U1 <- runif(1)
  Y <- -log(1 - U1)
  n_propostas <- n_propostas + 1

  # Passo 2: o uniforme que decide a aceitação
  U <- runif(1)

  # Passo 3: a razão f(Y) / (c * g(Y)) se simplifica para exp(-(Y-1)^2 / 2)
  if (U <= exp(-(Y - 1)^2 / 2)) {
    modulos <- c(modulos, Y)
  }
}

# Passo 4: cada módulo recebe um sinal + ou - com probabilidade 1/2
sinais <- sample(c(-1, 1), size = B, replace = TRUE)
X <- sinais * modulos

cat("Candidatos gerados:", n_propostas, "\n")
cat("Taxa de aceitação observada:", round(B / n_propostas, 3), "\n")
cat("Taxa de aceitação teórica (1/c):", round(1 / cte, 3), "\n")
cat("Média e desvio padrão amostrais:", round(mean(X), 3), round(sd(X), 3), "\n")

df <- data.frame(x = X)

ggplot(df, aes(x = x)) +
  geom_histogram(aes(y = after_stat(density)), bins = 40,
                 fill = "lightcoral", color = "black") +
  stat_function(fun = dnorm, color = "red", linewidth = 1) +
  labs(title = "Normal padrão gerada por rejeição",
       x = "Valor de X", y = "Densidade") +
  theme_minimal()
```

# Python

```{python}
import numpy as np
import matplotlib.pyplot as plt
from scipy.stats import norm

np.random.seed(42)

# A constante c só é usada no relatório final: o critério do passo 3 já está
# escrito na forma simplificada
cte = np.sqrt(2 * np.exp(1) / np.pi)

B = 5000             # quantos valores queremos gerar
modulos = []         # guarda os valores aceitos de |X|
n_propostas = 0

while len(modulos) < B:
    # Passo 1: Y ~ Exp(1), gerada por inversão (Capítulo 4)
    U1 = np.random.uniform(0, 1)
    Y = -np.log(1 - U1)
    n_propostas += 1

    # Passo 2: o uniforme que decide a aceitação
    U = np.random.uniform(0, 1)

    # Passo 3: a razão f(Y) / (c * g(Y)) se simplifica para exp(-(Y-1)^2 / 2)
    if U <= np.exp(-(Y - 1)**2 / 2):
        modulos.append(Y)

modulos = np.array(modulos)

# Passo 4: cada módulo recebe um sinal + ou - com probabilidade 1/2
sinais = np.random.choice([-1, 1], size=B)
X = sinais * modulos

print("Candidatos gerados:", n_propostas)
print("Taxa de aceitação observada:", round(B / n_propostas, 3))
print("Taxa de aceitação teórica (1/c):", round(1 / cte, 3))
print("Média e desvio padrão amostrais:",
      round(X.mean(), 3), round(X.std(ddof=1), 3))

# Malha usada só para desenhar a densidade teórica
grade = np.linspace(-4, 4, 400)

plt.figure(figsize=(8, 5))
plt.hist(X, bins=40, density=True, color="lightcoral", edgecolor="black")
plt.plot(grade, norm.pdf(grade), color="red", linewidth=2)
plt.title("Normal padrão gerada por rejeição")
plt.xlabel("Valor de X")
plt.ylabel("Densidade")
plt.show()
```

:::

## Por que o método funciona

::: {.callout-important title="Proposição"}
Suponha que $g(x) > 0$ sempre que $f(x) > 0$ e que $f(x)/g(x) \leq c$ para todo
$x$ com $f(x) > 0$. Então:

(i) o valor $X$ devolvido pelo método da rejeição tem densidade $f$;

(ii) o número $N$ de candidatos gerados até o primeiro aceite tem distribuição
geométrica com probabilidade de sucesso $1/c$. Em particular,
$\mathbb{E}[N] = c$.
:::

::: {.callout-note collapse="true" title="Demonstração"}
Seja $Y$ o candidato gerado em um passo qualquer do algoritmo e $U$ o uniforme
correspondente. Condicionando no valor de $Y$, a probabilidade de aceitar é

$$
\mathbb{P}\left(U \leq \frac{f(Y)}{c\, g(Y)} \,\Big|\, Y = y\right)
= \frac{f(y)}{c\, g(y)},
$$

porque $\mathbb{P}(U \leq a) = a$ para $a \in [0,1]$. Logo, para qualquer $x$,

$$
\begin{aligned}
\mathbb{P}\left(Y \leq x,\ \text{aceitar } Y\right)
&= \int_{-\infty}^{x} \frac{f(y)}{c\, g(y)}\, g(y)\, dy \\
&= \frac{1}{c} \int_{-\infty}^{x} f(y)\, dy
\;=\; \frac{F(x)}{c},
\end{aligned}
$$

em que $F$ é a f.d.a. do alvo. Fazendo $x \to \infty$ e usando que $F(\infty) = 1$,

$$
\mathbb{P}(\text{aceitar}) = \frac{1}{c}.
$$

Como os passos do algoritmo são independentes e cada um aceita com probabilidade
$1/c$, o número $N$ de candidatos até o primeiro aceite tem distribuição
geométrica com probabilidade de sucesso $1/c$, e portanto $\mathbb{E}[N] = c$.
Isso prova (ii).

Para (i), o valor devolvido é o candidato do passo em que houve aceite, ou seja,
$Y$ condicionado ao aceite. Pela definição de probabilidade condicional,

$$
\mathbb{P}(X \leq x)
= \mathbb{P}(Y \leq x \mid \text{aceitar})
= \frac{\mathbb{P}(Y \leq x,\ \text{aceitar})}{\mathbb{P}(\text{aceitar})}
= \frac{F(x)/c}{1/c}
= F(x).
$$

Portanto $X$ tem f.d.a. $F$, isto é, densidade $f$. $\square$
:::

Repare que a demonstração usa $f$ e $g$ apenas através da razão $f/g$. Isso tem
uma consequência prática grande, explorada no Exercício 3: se conhecemos o alvo
apenas **a menos de uma constante de normalização** — sabemos calcular $f^*$, mas
não a constante $k$ com $f = k f^*$ — o método continua funcionando. Basta achar
$c'$ com $f^*(x) \leq c' g(x)$ e usar o critério $U \leq f^*(Y)/(c'\,g(Y))$, que é
idêntico ao original com $c = k\,c'$.

## Eficiência e escolha da distribuição proposta

O item (ii) diz que, para gerar **um** valor do alvo, o algoritmo gasta em média
$c$ candidatos; equivalentemente, a fração aceita é $1/c$. Toda a eficiência do
método está nessa única constante, e $c$ depende só de $f$ e $g$ — não do tamanho
da amostra que queremos gerar.

Na leitura geométrica da seção anterior, $1/c$ é uma razão de áreas: a região sob
$f$ tem área $1$, a região sob $c\,g$ tem área $c$, e aceitamos os pontos que caem
na primeira. **Quanto mais justo o "envelope" $c\,g$ ficar em volta de $f$, menos
área desperdiçada e mais eficiente o algoritmo.** No Exemplo 1, $c \approx 2{,}11$:
o retângulo de altura $2{,}11$ tem mais que o dobro da área sob $f$, e por isso
rejeitamos mais da metade dos candidatos. No Exemplo 2 a proposta exponencial
acompanha bem melhor o formato do alvo, e $c \approx 1{,}32$.

Há duas armadilhas frequentes na escolha de $g$.

::: {.callout-warning title="Atenção: a proposta precisa ter caudas mais pesadas que o alvo"}
Se $g$ vai a zero mais rápido que $f$ quando $|x| \to \infty$, a razão $f/g$
explode e **não existe** constante $c$ válida. É o que acontece, por exemplo, ao
tentar usar uma normal como proposta para uma Cauchy: a densidade da normal decai
como $e^{-x^2/2}$, e a da Cauchy apenas como $1/x^2$. Na direção contrária —
Cauchy como proposta para gerar uma normal — a razão é limitada e o método
funciona bem (Exercício 6).
:::

::: {.callout-warning title="Atenção: uma proposta espalhada demais custa caro"}
Mesmo quando $c$ existe, ele pode ser grande. No Exemplo 1, se usássemos
$Y \sim \text{Unif}(0,3)$ — que também cobre o suporte de $f$ — teríamos
$g(x) = 1/3$ e $c = 3 \times 135/64 \approx 6{,}33$: o mesmo resultado a um custo
três vezes maior, porque dois terços dos candidatos cairiam fora de $(0,1)$ e
seriam rejeitados na certa.
:::

Por fim, nem sempre o máximo de $f/g$ sai no papel. Quando não sair, calcule a
razão em uma grade fina de pontos, ou use uma rotina de otimização numérica
(`optimize` em R, `scipy.optimize.minimize_scalar` em Python), como pede o
Exercício 7.

## Exercícios

<span style="color:#2C92B2;">**Exercício 1**</span>. Seja
$X \sim \text{Gama}(3/2, 1)$, com densidade

$$
f(x) = \frac{1}{\Gamma(3/2)} x^{1/2} e^{-x}, \quad x > 0.
$$

Use como proposta a distribuição $\text{Exp}(2/3)$.

*Observação:* o parâmetro $2/3$ foi escolhido para que a proposta tenha a mesma
média do alvo: $\mathbb{E}[X] = 3/2 = \mathbb{E}[Y]$.

(a) Mostre que a razão $f(x)/g(x)$ é máxima em $x = 3/2$ e calcule a constante
$c$.

(b) Escreva um pseudo-algoritmo para simular um valor de $X$.

(c) Implemente uma função que gere **um** valor de $X$ e devolva também quantos
candidatos foram necessários. Compare esse número com $\mathbb{E}[N] = c$.

(d) Implemente uma função que gere uma amostra de tamanho $B$ de $X$, e use-a com
$B = 5000$.

(e) Qual foi o número médio de candidatos por valor gerado? Compare com $c$.

(f) Compare o histograma dos valores simulados com a densidade de $X$
(`dgamma` em R, `scipy.stats.gamma.pdf` em Python).

<span style="color:#2C92B2;">**Exercício 2**</span>. Queremos gerar valores da
densidade

$$
f(x) = \frac{1}{2}\sin(x), \quad 0 \leq x \leq \pi.
$$

(a) Usando como proposta a $\text{Unif}(0, \pi)$, isto é, $g(x) = 1/\pi$, encontre
a menor constante $c$ tal que $f(x) \leq c\, g(x)$ para todo $x \in [0, \pi]$.

(b) Implemente o método e gere $B = 5000$ valores. Compare o histograma com a
densidade teórica e a taxa de aceitação observada com $1/c$.

(c) Considere agora a proposta

$$
g_2(x) = \frac{6x(\pi - x)}{\pi^3}, \quad 0 \leq x \leq \pi,
$$

que é uma $\text{Beta}(2,2)$ reescalada para o intervalo $[0,\pi]$. Verifique que
$g_2$ integra $1$ e mostre que a razão $f(x)/g_2(x)$ é máxima em $x = \pi/2$, com
$c_2 = \pi/3$.

(d) Compare $1/c$ com $1/c_2$. Qual das duas propostas é mais eficiente, e por
quê? Olhe o formato das duas propostas ao lado do de $f$.

(e) Para usar $g_2$ seria preciso saber simular dela. Explique por que isso não é
imediato, e sugira um caminho (dica: qual método deste livro gera uma
$\text{Beta}(2,2)$?).

<span style="color:#2C92B2;">**Exercício 3**</span>. Muitas vezes conhecemos a
densidade alvo apenas **a menos de uma constante de normalização**: sabemos
calcular $f^*$, mas não a constante $k$ tal que $f = k f^*$. Considere

$$
f^*(x) = e^{-x} \sin^2(x), \quad x > 0,
$$

e use como proposta a $\text{Exp}(1)$, ou seja, $g(x) = e^{-x}$ para $x > 0$.

(a) Mostre que $f^*(x)/g(x) = \sin^2(x)$ e conclua que $c' = 1$ serve.

(b) Escreva o pseudo-algoritmo usando apenas $f^*$, $g$ e $c'$, e explique por que
ele não depende de $k$.

(c) Implemente o algoritmo e gere $B = 5000$ valores. Construa o histograma de
densidade.

(d) Calcule $k$ exatamente, usando que $\sin^2 x = (1 - \cos 2x)/2$ e que
$\int_0^\infty e^{-x}\cos(2x)\, dx = 1/5$. Sobreponha $f = k f^*$ ao histograma do
item (c).

(e) (Desafio) Pela proposição, a taxa de aceitação estima $1/c = 1/(k c')$. Use a
taxa observada no item (c) para construir uma estimativa $\hat{k}$ e compare com o
valor exato. Repare que acabamos de estimar uma integral sem nunca tê-la
calculado.

<span style="color:#2C92B2;">**Exercício 4**</span>. Seja $Z \sim N(0,1)$ e
considere como alvo a distribuição de $Z$ **condicionada** a $Z \geq 2$, cuja
densidade é

$$
f(x) = \frac{\varphi(x)}{1 - \Phi(2)}, \quad x \geq 2,
$$

onde $\varphi$ e $\Phi$ são a densidade e a f.d.a. da $N(0,1)$.

(a) Usando a própria $N(0,1)$ como proposta, mostre que
$f(x)/\varphi(x) = 1/(1 - \Phi(2))$ para $x \geq 2$ e $0$ caso contrário. Conclua
que $c = 1/(1 - \Phi(2))$ e calcule seu valor (`pnorm` em R,
`scipy.stats.norm.cdf` em Python).

(b) Mostre que, com esse $c$, a probabilidade de aceitação vale $1$ quando
$y \geq 2$ e $0$ caso contrário — ou seja, o algoritmo se reduz a "gere normais
até obter uma maior ou igual a 2". Implemente e gere $B = 2000$ valores,
registrando o número médio de candidatos.

(c) Considere agora a proposta **exponencial deslocada**, com densidade
$g_\lambda(x) = \lambda e^{-\lambda(x - 2)}$ para $x \geq 2$, que se simula
fazendo $Y = 2 + \text{Exp}(\lambda)$. Mostre que
$f(x)/g_\lambda(x) \propto e^{-x^2/2 + \lambda x}$ e que essa razão é limitada
para todo $\lambda > 0$. Onde está o máximo quando $\lambda \geq 2$?

(d) Calcule $c(\lambda)$ para $\lambda$ em uma grade de $2$ a $5$ e faça um
gráfico de $c(\lambda)$ contra $\lambda$. Implemente o método com o $\lambda$ que
minimiza $c$ e compare a taxa de aceitação com a do item (b).

(e) (Desafio) Mostre analiticamente que o $\lambda$ ótimo é
$\lambda^* = 1 + \sqrt{2}$. O que esse exercício sugere sobre usar rejeição para
amostrar de eventos raros?

<span style="color:#2C92B2;">**Exercício 5**</span>. Este exercício explora
diretamente a leitura geométrica do método: em vez de uma densidade na reta, vamos
sortear um ponto uniformemente em uma região do plano.

Queremos gerar um ponto $(X_1, X_2)$ uniformemente distribuído no disco unitário
$D = \{(x_1,x_2): x_1^2 + x_2^2 \leq 1\}$, isto é, com densidade conjunta
$f(x_1,x_2) = 1/\pi$ em $D$. Como proposta, sorteamos um ponto uniforme no
quadrado $[-1,1]^2$, cuja densidade conjunta é $g(x_1,x_2) = 1/4$.

(a) Mostre que $f/g = 4/\pi$ dentro do disco e $0$ fora dele, e conclua que
$c = 4/\pi$. Verifique que o critério do passo 3 se reduz a "aceite se o ponto
caiu dentro do disco".

(b) Implemente o algoritmo, gere $B = 5000$ pontos e faça um gráfico de dispersão.

(c) A taxa de aceitação é $1/c = \pi/4$. Use isso ao contrário: a partir da taxa
observada, construa um estimador $\hat{\pi}$ e compare com o valor de $\pi$.

(d) (Desafio) O mesmo raciocínio vale em $d$ dimensões: sorteie um ponto no cubo
$[-1,1]^d$ e aceite se ele cair na bola unitária. O volume da bola é
$V_d = \pi^{d/2}/\Gamma(d/2 + 1)$, de modo que a taxa de aceitação é $V_d/2^d$.
Calcule essa taxa para $d = 2, 5, 10$ e $20$. O que isso diz sobre usar rejeição
em dimensão alta?

<span style="color:#2C92B2;">**Exercício 6**</span>. Vamos verificar a afirmação
sobre caudas feita no texto. Sejam $f$ a densidade da $N(0,1)$ e $g$ a densidade
da Cauchy padrão,

$$
g(x) = \frac{1}{\pi(1 + x^2)}, \quad x \in \mathbb{R}.
$$

(a) Mostre que

$$
\frac{f(x)}{g(x)} = \sqrt{\frac{\pi}{2}}\,(1 + x^2)\, e^{-x^2/2}
$$

e que essa razão é máxima em $x = \pm 1$, com $c = \sqrt{2\pi/e} \approx 1{,}52$.

(b) Sabendo que a f.d.a. da Cauchy é $G(x) = \frac{1}{2} + \frac{1}{\pi}\arctan(x)$,
mostre que $G^{-1}(u) = \tan\!\left(\pi(u - 1/2)\right)$ e escreva o
pseudo-algoritmo completo (inversão para a proposta, rejeição para o alvo).

(c) Implemente e gere $B = 5000$ valores. Compare o histograma com a densidade da
normal e a taxa de aceitação com $1/c$.

(d) Troque os papéis: alvo Cauchy, proposta $N(0,1)$. Mostre que a razão
$f(x)/g(x)$ é ilimitada e que, portanto, não existe $c$ válido. Faça um gráfico
dessa razão para $x \in [0, 6]$ para visualizar o problema.

(e) Compare a eficiência do item (c) com a do Exemplo 2 do capítulo. Qual das duas
propostas se ajusta melhor à normal?

<span style="color:#2C92B2;">**Exercício 7**</span>. Nos exemplos do capítulo
conseguimos maximizar $f/g$ no papel. Aqui não. Considere a densidade conhecida a
menos de constante

$$
f^*(x) = e^{-x^2/2}\left(\sin^2(6x) + 3x^2\cos^2(x) + 1\right), \quad x \in \mathbb{R},
$$

e use como proposta uma $N(0, 2^2)$, isto é, uma normal de média $0$ e desvio
padrão $2$.

(a) Faça um gráfico de $f^*$ no intervalo $[-6, 6]$. Quantos modos ela tem?
Convença-se de que inverter a f.d.a. aqui está fora de questão.

(b) Escreva a razão $r(x) = f^*(x)/g(x)$ e mostre que ela é limitada. (Dica:
compare o expoente $-x^2/2$ da alvo com o $-x^2/8$ da proposta.)

(c) Calcule $r(x)$ em uma grade fina de $[-10, 10]$ e tome $c'$ como o máximo
observado. Confirme o resultado com `optimize` (R) ou
`scipy.optimize.minimize_scalar` (Python).

(d) Implemente o método e gere $B = 5000$ valores. Sobreponha ao histograma a
curva $f^*$ **reescalada** de modo a integrar $1$ (você pode obter a constante por
integração numérica, com `integrate` em R ou `scipy.integrate.quad` em Python).

(e) Qual a taxa de aceitação observada? Explique por que a $N(0,1)$ **não**
serviria como proposta aqui.

(f) (Desafio) Se a grade do item (c) fosse grosseira, $c'$ poderia ficar **abaixo**
do máximo verdadeiro. O que aconteceria com a distribuição gerada? (Compare com o
Exercício 7(d) do capítulo anterior.)

<span style="color:#2C92B2;">**Exercício 8**</span>. (Desafio) Este exercício
formaliza a leitura geométrica do método. Seja $f$ uma densidade e

$$
A = \{(x, v) \in \mathbb{R}^2 : 0 \leq v \leq f(x)\}
$$

a região sob o seu gráfico, que tem área $\int f(x)\, dx = 1$.

(a) Suponha que $(X, V)$ seja um ponto sorteado uniformemente em $A$. Mostre que a
densidade marginal de $X$ é $f$. (Dica: a densidade conjunta de $(X,V)$ é
constante e igual a $1$ em $A$; integre em $v$.)

(b) No algoritmo do capítulo, seja $Y$ o candidato e $V = U \cdot c\, g(Y)$.
Mostre que $(Y, V)$ é uniforme na região sob $c\,g$.

(c) Conclua que, condicionado ao aceite, o par $(Y, V)$ é uniforme em $A$ e que,
portanto, o valor devolvido tem densidade $f$ — uma demonstração alternativa da
parte (i) da proposição.

(d) Interprete $1/c$ como razão entre as áreas de $A$ e da região sob $c\,g$.

(e) Volte ao Exemplo 2 e considere a proposta $\text{Exp}(\lambda)$, com
$\lambda > 0$ qualquer. Mostre que

$$
c(\lambda) = \sqrt{\frac{2}{\pi}}\, \frac{e^{\lambda^2/2}}{\lambda},
$$

e que essa função é minimizada em $\lambda = 1$ — ou seja, a escolha feita no
capítulo é a melhor possível dentro da família exponencial. Faça o gráfico de
$c(\lambda)$ para confirmar.
