# Transformações e Misturas

Os dois métodos vistos até aqui partem sempre de uniformes: a inversão aplica
$F^{-1}$ a uma $\text{Unif}(0,1)$, e a rejeição sorteia candidatos de uma
distribuição proposta até aceitar um. Este capítulo trata de uma terceira
estratégia, mais oportunista: **construir a variável que queremos a partir de
variáveis que já sabemos simular**.

Duas construções cobrem a maior parte dos casos úteis:

- **transformação**: encontrar uma função $g$ tal que $X = g(Y)$, com $Y$
  (possivelmente um vetor) fácil de simular;
- **mistura**: descrever a distribuição de $X$ em dois estágios — primeiro
  sorteamos uma variável auxiliar $Y$, depois sorteamos $X$ usando o valor
  obtido de $Y$.

Nenhuma das duas é automática: não existe receita que, dada uma densidade
qualquer, produza a transformação ou a mistura correspondente. O trabalho é
reconhecer a relação, e ela vem da teoria de probabilidade, não do computador.
Em compensação, quando essa relação existe, é difícil ganhar dela: não há
candidatos descartados como na rejeição, nem f.d.a. para inverter como na
inversão.

## Transformação de v.a.

A situação é a seguinte:

- queremos simular valores de uma v.a. $X$;
- sabemos simular valores de uma v.a. $Y$;
- conhecemos uma função $g$ tal que $X$ e $g(Y)$ têm a **mesma distribuição**.

::: {.callout-tip title="Pseudo-algoritmo: método da transformação"}
1. Simule um valor de $Y$.

2. Devolva $X = g(Y)$.
:::

Não há muito o que provar sobre o algoritmo: se $X$ e $g(Y)$ têm a mesma
distribuição, então uma amostra de $g(Y)$ é, por definição, uma amostra de $X$.
Toda a dificuldade está em achar $g$ e mostrar essa igualdade em distribuição —
e é isso que os exemplos deste capítulo fazem.

Vale notar que já usamos o método sem lhe dar nome. A própria inversão é o caso
particular em que $Y \sim \text{Unif}(0,1)$ e $g = F^{-1}$. E no Capítulo 4
geramos uma $\text{Unif}(1,2)$ fazendo $g(U) = U + 1$, e uma
$\text{Gama}(n,\lambda)$ somando $n$ exponenciais.

Esse último caso mostra que **$g$ não precisa ser função de uma variável só**:
podemos tomar $Y = (Y_1, \dots, Y_n)$ e $g : \mathbb{R}^n \to \mathbb{R}$, desde
que saibamos simular todas as coordenadas. Somas, máximos, quocientes e somas de
quadrados são as transformações mais frequentes nessa forma.

Para verificar que $g(Y)$ tem a distribuição desejada no caso de uma variável só,
o caminho padrão passa pela f.d.a.:

::: {.callout-note title="Densidade de uma transformação monótona"}
Seja $Y$ uma v.a. contínua com densidade $f_Y$ e $g$ uma função estritamente
crescente e derivável. Então $X = g(Y)$ tem f.d.a.

$$
F_X(x) = \mathbb{P}(g(Y) \leq x) = \mathbb{P}\left(Y \leq g^{-1}(x)\right)
= F_Y\left(g^{-1}(x)\right),
$$

e, derivando em $x$,

$$
f_X(x) = f_Y\left(g^{-1}(x)\right) \frac{d}{dx} g^{-1}(x).
$$

O passo-chave é o segundo: como $g$ é crescente, o evento $\{g(Y) \leq x\}$ é
exatamente o evento $\{Y \leq g^{-1}(x)\}$.
:::

## Exemplo 1: distribuição de Weibull

Seja $X$ uma v.a. com distribuição de Weibull com parâmetro de forma $k > 0$ e
parâmetro de escala $\lambda > 0$, cuja densidade é

$$
f_X(x) = \frac{k}{\lambda^k} x^{k-1} e^{-(x/\lambda)^k}, \quad x > 0.
$$

É uma distribuição muito usada em análise de sobrevivência e em engenharia de
confiabilidade, para modelar tempos até a falha de um equipamento. O parâmetro
$k$ controla se a taxa de falha cresce ($k > 1$), decresce ($k < 1$) ou fica
constante ($k = 1$) ao longo do tempo; quando $k = 1$, a Weibull é exatamente
uma $\text{Exp}(1/\lambda)$.

Em vez de trabalhar diretamente com essa densidade, vamos escrever a Weibull como
uma transformação simples de uma exponencial — distribuição que já sabemos
simular desde o Capítulo 4.

::: {.callout-important title="Proposição"}
Se $Y \sim \text{Exp}(1/\lambda^k)$, isto é, $Y$ é exponencial com **taxa**
$1/\lambda^k$, então

$$
X = Y^{1/k} \sim \text{Weibull}(\lambda, k).
$$
:::

::: {.callout-note collapse="true" title="Demonstração"}
A densidade de $Y$ é

$$
f_Y(y) = \frac{1}{\lambda^k} e^{-y/\lambda^k}, \quad y > 0.
$$

A função $g(y) = y^{1/k}$ é estritamente crescente em $(0,\infty)$, com inversa
$g^{-1}(x) = x^k$. Logo, para $x > 0$,

$$
\mathbb{P}(X \leq x) = \mathbb{P}\left(Y^{1/k} \leq x\right)
= \mathbb{P}\left(Y \leq x^k\right) = F_Y(x^k),
$$

e, derivando em $x$,

$$
\begin{aligned}
f_X(x) = \frac{d F_Y(x^k)}{dx}
&= k x^{k-1} f_Y(x^k) \\
&= k x^{k-1} \frac{1}{\lambda^k} e^{-x^k/\lambda^k} \\
&= \frac{k}{\lambda^k} x^{k-1} e^{-(x/\lambda)^k},
\end{aligned}
$$

que é exatamente a densidade da Weibull. $\square$
:::

Falta simular $Y$. Pelo método da inversão, uma exponencial de taxa $\theta$ é
gerada por $Y = -\log(1 - U)/\theta$; aqui $\theta = 1/\lambda^k$, de modo que
$Y = -\lambda^k \log(1 - U)$.

::: {.callout-note title="Trocar $1 - U$ por $U$"}
Se $U \sim \text{Unif}(0,1)$, então $1 - U$ também é $\text{Unif}(0,1)$. Por isso
podemos escrever $Y = -\lambda^k \log U$ no lugar de
$Y = -\lambda^k \log(1-U)$: as duas expressões geram valores com a mesma
distribuição (embora, para um mesmo $U$, produzam números diferentes).
:::

::: {.callout-tip title="Pseudo-algoritmo: Weibull"}
1. Gere $U \sim \text{Unif}(0,1)$.

2. Faça $Y = -\lambda^k \log U$, de modo que $Y \sim \text{Exp}(1/\lambda^k)$.

3. Devolva $X = Y^{1/k}$.
:::

Juntando os passos 2 e 3, o algoritmo inteiro cabe em uma linha:
$X = \lambda \left(-\log U\right)^{1/k}$.

::: {.callout-note title="Aqui, transformação e inversão coincidem"}
A f.d.a. da Weibull é $F(x) = 1 - e^{-(x/\lambda)^k}$; isolando $x$ em
$u = F(x)$, obtemos $F^{-1}(u) = \lambda\left(-\log(1-u)\right)^{1/k}$, que é
exatamente a expressão a que chegamos (com $1-U$ no lugar de $U$). Não é
coincidência: quando $g$ é monótona e $Y$ é gerada por inversão, aplicar $g$ dá
no mesmo que inverter a f.d.a. de $X$.

A transformação só ganha da inversão quando $F_X$ é intratável mas a relação
entre $X$ e $Y$ é simples — como nos Exemplos 2 e 4, em que nem sequer há uma
única variável $Y$ a inverter.
:::

O código a seguir gera $B = 5000$ valores com $k = 1{,}5$ e $\lambda = 2$, e
compara o histograma com a densidade teórica. Como conferência adicional,
comparamos a média amostral com a média teórica
$\mathbb{E}[X] = \lambda\,\Gamma(1 + 1/k)$.

::: {.panel-tabset group="language"}
# R

```{r}
library(ggplot2)

set.seed(42)

k <- 1.5      # parâmetro de forma
lambda <- 2   # parâmetro de escala
B <- 5000     # quantos valores queremos gerar

# Passo 1: os uniformes
U <- runif(B)

# Passo 2: Y ~ Exp(1/lambda^k), pelo método da inversão
Y <- -lambda^k * log(U)

# Passo 3: a transformação que leva a exponencial na Weibull
X <- Y^(1 / k)

# gamma() em R é a função Gama, e não a densidade da distribuição Gama
cat("Média amostral:", round(mean(X), 3), "\n")
cat("Média teórica:", round(lambda * gamma(1 + 1 / k), 3), "\n")

df <- data.frame(x = X)

# dweibull é a densidade da Weibull: shape é a forma e scale a escala
ggplot(df, aes(x = x)) +
  geom_histogram(aes(y = after_stat(density)), bins = 40,
                 fill = "skyblue", color = "black") +
  stat_function(fun = function(x) dweibull(x, shape = k, scale = lambda),
                color = "red", linewidth = 1) +
  labs(title = "Weibull gerada por transformação de uma exponencial",
       x = "Valor de X", y = "Densidade") +
  theme_minimal()
```

# Python

```{python}
import math
import numpy as np
import matplotlib.pyplot as plt
from scipy.stats import weibull_min

np.random.seed(42)

k = 1.5      # parâmetro de forma
lambd = 2    # parâmetro de escala
B = 5000     # quantos valores queremos gerar

# Passo 1: os uniformes
U = np.random.uniform(0, 1, B)

# Passo 2: Y ~ Exp(1/lambda^k), pelo método da inversão
Y = -lambd**k * np.log(U)

# Passo 3: a transformação que leva a exponencial na Weibull
X = Y**(1 / k)

# math.gamma é a função Gama, e não a densidade da distribuição Gama
print("Média amostral:", round(X.mean(), 3))
print("Média teórica:", round(lambd * math.gamma(1 + 1 / k), 3))

# Malha usada só para desenhar a densidade teórica
grade = np.linspace(0, X.max(), 400)

# weibull_min.pdf: c é a forma e scale a escala
plt.figure(figsize=(8, 5))
plt.hist(X, bins=40, density=True, color="skyblue", edgecolor="black")
plt.plot(grade, weibull_min.pdf(grade, c=k, scale=lambd), color="red",
         linewidth=2)
plt.title("Weibull gerada por transformação de uma exponencial")
plt.xlabel("Valor de X")
plt.ylabel("Densidade")
plt.show()
```

:::

## Exemplo 2: distribuição qui-quadrado

Este exemplo usa uma transformação de **várias** variáveis, e será a peça que
falta para o Exemplo 5.

Por definição, se $Z_1, \dots, Z_k$ são independentes e $Z_i \sim N(0,1)$, então

$$
X = Z_1^2 + Z_2^2 + \dots + Z_k^2 \sim \chi^2_k.
$$

Ou seja, $g(z_1, \dots, z_k) = z_1^2 + \dots + z_k^2$ e $Y = (Z_1, \dots, Z_k)$.
Como já sabemos gerar normais pelo método da rejeição (Exemplo 2 do Capítulo 6),
o algoritmo é imediato.

::: {.callout-tip title="Pseudo-algoritmo: qui-quadrado com $k$ graus de liberdade"}
1. Gere $Z_1, \dots, Z_k$ independentes, todas $N(0,1)$.

2. Devolva $X = \sum_{i=1}^{k} Z_i^2$.
:::

::: {.callout-note title="Um caminho alternativo"}
A $\chi^2_k$ é o mesmo que uma $\text{Gama}(k/2, 1/2)$. Quando $k$ é **par**,
$k/2$ é inteiro e podemos gerá-la somando $k/2$ variáveis
$\text{Exp}(1/2)$, como no Exemplo 6 do Capítulo 4 — sem precisar de nenhuma
normal. Em particular, $\chi^2_2 = \text{Exp}(1/2)$, fato que reaparecerá no
capítulo sobre o método de Box-Muller.
:::

No código abaixo usamos as funções prontas `rnorm` e `np.random.normal` para
gerar as normais, em vez de repetir o algoritmo de rejeição do capítulo anterior.

::: {.panel-tabset group="language"}
# R

```{r}
library(ggplot2)

set.seed(42)

k <- 5     # graus de liberdade
B <- 5000  # quantos valores queremos gerar

# Passo 1: uma matriz de normais com B linhas e k colunas. Cada linha reúne as
# k normais de um mesmo valor de X
Z <- matrix(rnorm(B * k), nrow = B, ncol = k)

# Passo 2: rowSums soma cada linha, devolvendo os B valores de X
X <- rowSums(Z^2)

cat("Média amostral:", round(mean(X), 3), " (teórica:", k, ")\n")
cat("Variância amostral:", round(var(X), 3), " (teórica:", 2 * k, ")\n")

df <- data.frame(x = X)

ggplot(df, aes(x = x)) +
  geom_histogram(aes(y = after_stat(density)), bins = 40,
                 fill = "lightgreen", color = "black") +
  stat_function(fun = function(x) dchisq(x, df = k),
                color = "red", linewidth = 1) +
  labs(title = "Qui-quadrado como soma de quadrados de normais",
       x = "Valor de X", y = "Densidade") +
  theme_minimal()
```

# Python

```{python}
import numpy as np
import matplotlib.pyplot as plt
from scipy.stats import chi2

np.random.seed(42)

k = 5      # graus de liberdade
B = 5000   # quantos valores queremos gerar

# Passo 1: uma matriz de normais com B linhas e k colunas. Cada linha reúne as
# k normais de um mesmo valor de X
Z = np.random.normal(0, 1, (B, k))

# Passo 2: soma de cada linha (axis=1), devolvendo os B valores de X
X = np.sum(Z**2, axis=1)

print("Média amostral:", round(X.mean(), 3), " (teórica:", k, ")")
print("Variância amostral:", round(X.var(ddof=1), 3), " (teórica:", 2 * k, ")")

# Malha usada só para desenhar a densidade teórica
grade = np.linspace(0, X.max(), 400)

plt.figure(figsize=(8, 5))
plt.hist(X, bins=40, density=True, color="lightgreen", edgecolor="black")
plt.plot(grade, chi2.pdf(grade, df=k), color="red", linewidth=2)
plt.title("Qui-quadrado como soma de quadrados de normais")
plt.xlabel("Valor de X")
plt.ylabel("Densidade")
plt.show()
```

:::

## Exemplo 3: um vetor de normais correlacionadas

Nos dois exemplos anteriores, $g$ recebia uma ou várias variáveis e devolvia um
**número**. Neste exemplo, $g$ devolve um **vetor** — e é essa a construção usada
sempre que se quer simular várias medidas de um mesmo indivíduo, que não são
independentes entre si: altura e peso de uma pessoa, notas de um aluno em
disciplinas diferentes, preços de ações em uma carteira.

Queremos gerar um vetor $X = (X_1, \dots, X_d)$ com distribuição **normal
multivariada**, isto é, com vetor de médias $\mu$ e matriz de covariâncias
$\Sigma$ dados. O que sabemos fazer é gerar $Z = (Z_1, \dots, Z_d)$ com
coordenadas independentes $N(0,1)$ — um vetor com médias nulas e matriz de
covariâncias igual à identidade.

A transformação que procuramos é afim: $X = \mu + LZ$, para alguma matriz $L$ de
dimensão $d \times d$. Falta descobrir qual. Como somar $\mu$ só desloca as
médias, o trabalho está em achar $L$ que produza as covariâncias certas.

::: {.callout-note title="Definição: decomposição de Cholesky"}
Seja $\Sigma$ uma matriz simétrica e **positiva definida** (o que toda matriz de
covariâncias de um vetor não degenerado é). Existe uma única matriz $L$
triangular inferior, com todos os elementos da diagonal positivos, tal que

$$
\Sigma = L L^{\top}.
$$

Essa matriz é a **decomposição de Cholesky** de $\Sigma$, e pode ser vista como
uma "raiz quadrada" de $\Sigma$. Ela é calculada por `chol` no R e por
`np.linalg.cholesky` no Python.
:::

::: {.callout-important title="Proposição"}
Sejam $Z_1, \dots, Z_d$ independentes e $N(0,1)$, $\mu \in \mathbb{R}^d$ e
$\Sigma = LL^{\top}$. Então

$$
X = \mu + L Z
$$

é um vetor normal multivariado com médias $\mu$ e matriz de covariâncias
$\Sigma$.
:::

::: {.callout-note collapse="true" title="Demonstração"}
Que $X$ é normal multivariado segue de um resultado padrão: transformações
afins de vetores normais são normais. Restam as duas primeiras características.

Para as médias, como $\mathbb{E}[Z] = 0$,

$$
\mathbb{E}[X] = \mu + L\,\mathbb{E}[Z] = \mu.
$$

Para as covariâncias, escrevemos a matriz de covariâncias na forma
$\text{Cov}(X) = \mathbb{E}\left[(X - \mu)(X - \mu)^{\top}\right]$. Como
$X - \mu = LZ$,

$$
\text{Cov}(X)
= \mathbb{E}\left[(LZ)(LZ)^{\top}\right]
= \mathbb{E}\left[L Z Z^{\top} L^{\top}\right]
= L\, \mathbb{E}\left[Z Z^{\top}\right] L^{\top},
$$

onde na última passagem tiramos $L$ e $L^\top$ de dentro da esperança, por serem
constantes. Agora, $\mathbb{E}[Z Z^{\top}]$ é a matriz de covariâncias de $Z$:
como as coordenadas são independentes e têm variância 1, ela é a identidade $I$.
Logo,

$$
\text{Cov}(X) = L\, I\, L^{\top} = L L^{\top} = \Sigma. \qquad \square
$$
:::

::: {.callout-tip title="Pseudo-algoritmo: normal multivariada"}
Entradas: o vetor de médias $\mu$ e a matriz de covariâncias $\Sigma$.

1. Calcule a decomposição de Cholesky $\Sigma = L L^{\top}$ (uma única vez, fora
   do laço).

2. Gere $Z_1, \dots, Z_d$ independentes, todas $N(0,1)$.

3. Devolva $X = \mu + L Z$.
:::

Vamos simular três medidas de uma pessoa — altura, peso e circunferência da
cintura —, com médias $170$ cm, $70$ kg e $85$ cm, desvios padrão $8$, $12$ e
$10$, e correlações $0{,}6$ entre altura e peso, $0{,}3$ entre altura e cintura e
$0{,}8$ entre peso e cintura.

É mais natural especificar desvios padrão e correlações do que a matriz de
covariâncias diretamente. A conversão é $\Sigma = D R D$, em que $R$ é a matriz
de correlações e $D$ é a matriz diagonal com os desvios padrão — afinal,
$\text{Cov}(X_i, X_j) = \sigma_i \sigma_j \rho_{ij}$.

::: {.callout-warning title="Atenção: `chol` do R devolve a transposta"}
As duas linguagens usam convenções diferentes. O `np.linalg.cholesky` do Python
devolve a triangular **inferior** $L$, com $\Sigma = LL^\top$, que é exatamente a
matriz do algoritmo. Já o `chol` do R devolve a triangular **superior** $U$, com
$\Sigma = U^\top U$; a matriz $L$ do algoritmo é, portanto, `t(chol(Sigma))`.

Esquecer a transposta não gera erro: o programa roda normalmente e devolve
vetores normais com as médias certas, mas com **variâncias e correlações
diferentes das pedidas**. É um bug silencioso, do tipo que só aparece quando se
conferem os desvios e as correlações amostrais — como fazemos no código abaixo.
:::

::: {.panel-tabset group="language"}
# R

```{r}
library(ggplot2)

set.seed(42)

# Médias e desvios padrão de altura (cm), peso (kg) e cintura (cm)
mu <- c(170, 70, 85)
desvios <- c(8, 12, 10)

correlacoes <- matrix(c(1.0, 0.6, 0.3,
                        0.6, 1.0, 0.8,
                        0.3, 0.8, 1.0), nrow = 3, byrow = TRUE)

# Sigma = D R D, em que D = diag(desvios). O operador %*% é a multiplicação
# de matrizes; o * comum multiplicaria elemento a elemento, o que seria errado
Sigma <- diag(desvios) %*% correlacoes %*% diag(desvios)

# Passo 1: Cholesky, feito uma única vez. O t() é a transposta, necessária
# porque chol() devolve a triangular superior
L <- t(chol(Sigma))
cat("Matriz L:\n")
print(round(L, 2))

B <- 2000
X <- matrix(0, nrow = B, ncol = 3)

for (b in 1:B) {
  Z <- rnorm(3)             # Passo 2: três normais padrão independentes
  X[b, ] <- mu + L %*% Z    # Passo 3: a transformação afim
}

cat("\nMédias amostrais :", round(colMeans(X), 2), "\n")
cat("Médias teóricas  :", mu, "\n")
cat("Desvios amostrais:", round(apply(X, 2, sd), 2), "\n")
cat("Desvios teóricos :", desvios, "\n")
cat("\nCorrelações amostrais:\n")
print(round(cor(X), 3))

df <- data.frame(altura = X[, 1], peso = X[, 2])

ggplot(df, aes(x = altura, y = peso)) +
  geom_point(alpha = 0.3, size = 0.8) +
  labs(title = "Altura e peso simulados (correlação teórica de 0,6)",
       x = "Altura (cm)", y = "Peso (kg)") +
  theme_minimal()
```

# Python

```{python}
import numpy as np
import matplotlib.pyplot as plt

np.random.seed(42)

# Médias e desvios padrão de altura (cm), peso (kg) e cintura (cm)
mu = np.array([170, 70, 85])
desvios = np.array([8, 12, 10])

correlacoes = np.array([[1.0, 0.6, 0.3],
                        [0.6, 1.0, 0.8],
                        [0.3, 0.8, 1.0]])

# Sigma = D R D, em que D = diag(desvios). O operador @ é a multiplicação de
# matrizes (o equivalente ao %*% do R); o * comum multiplicaria elemento a
# elemento, o que seria errado
Sigma = np.diag(desvios) @ correlacoes @ np.diag(desvios)

# Passo 1: Cholesky, feito uma única vez. Aqui já vem a triangular inferior
L = np.linalg.cholesky(Sigma)
print("Matriz L:")
print(np.round(L, 2))

B = 2000
X = np.zeros((B, 3))

for b in range(B):
    Z = np.random.normal(size=3)   # Passo 2: três normais padrão independentes
    X[b, :] = mu + L @ Z           # Passo 3: a transformação afim

print("\nMédias amostrais :", np.round(X.mean(axis=0), 2))
print("Médias teóricas  :", mu)
print("Desvios amostrais:", np.round(X.std(axis=0, ddof=1), 2))
print("Desvios teóricos :", desvios)
print("\nCorrelações amostrais:")
print(np.round(np.corrcoef(X, rowvar=False), 3))

plt.figure(figsize=(8, 5))
plt.scatter(X[:, 0], X[:, 1], alpha=0.3, s=6, color="black")
plt.title("Altura e peso simulados (correlação teórica de 0,6)")
plt.xlabel("Altura (cm)")
plt.ylabel("Peso (kg)")
plt.show()
```
:::

As médias, os desvios padrão e as correlações amostrais reproduzem os valores
pedidos, e a nuvem de pontos tem a inclinação esperada de duas variáveis
positivamente correlacionadas. Note que o passo caro — a decomposição de
Cholesky — é feito **uma única vez**, fora do laço: gerar mais um vetor custa
apenas $d$ normais padrão e uma multiplicação por $L$.

No próximo capítulo veremos o caso $d = 2$ construído à mão, sem matrizes,
diretamente a partir do método de Box-Muller.

## Misturas

Agora a segunda construção. Suponha que saibamos simular uma v.a. $Y$ e que,
**dado** o valor de $Y$, saibamos também simular $X$. Se a densidade de $X$ puder
ser escrita como

$$
f_X(x) = \int_{-\infty}^{\infty} f_{X|Y}(x \mid y)\, f_Y(y)\, dy
\qquad \text{(caso $Y$ contínua)}
$$

ou como

$$
f_X(x) = \sum_{y} f_{X|Y}(x \mid y)\, \mathbb{P}(Y = y)
\qquad \text{(caso $Y$ discreta)},
$$

dizemos que a distribuição de $X$ é uma **distribuição de mistura**. A variável
$Y$ é chamada de variável de mistura, e simulá-la é o primeiro passo do
algoritmo.

As duas fórmulas se distinguem apenas por integrar ou somar sobre os valores de
$Y$; a natureza de $X$ é indiferente. Quando $X$ também é discreta, basta trocar
as densidades $f$ por funções de probabilidade — é o que acontece nos Exercícios
6 e 7.

::: {.callout-tip title="Pseudo-algoritmo: método da mistura"}
1. Simule um valor $y$ a partir da distribuição de $Y$.

2. Simule $X$ a partir da distribuição condicional de $X$ dado $Y = y$, e
   devolva esse valor (descartando $y$).
:::

::: {.callout-important title="Proposição"}
O valor $X$ devolvido pelo algoritmo acima tem densidade
$f_X(x) = \int f_{X|Y}(x \mid y) f_Y(y)\, dy$.
:::

::: {.callout-note collapse="true" title="Demonstração"}
Pela definição de densidade condicional, a densidade **conjunta** do par
$(X, Y)$ é

$$
f_{X,Y}(x, y) = f_{X|Y}(x \mid y)\, f_Y(y).
$$

O algoritmo produz exatamente um par com essa conjunta: o passo 1 gera $Y$ com
densidade $f_Y$, e o passo 2 gera, condicionalmente a $Y = y$, um valor com
densidade $f_{X|Y}(\cdot \mid y)$. Descartar $y$ e ficar apenas com $X$
corresponde a tomar a densidade marginal, ou seja, a integrar a conjunta em $y$:

$$
f_X(x) = \int_{-\infty}^{\infty} f_{X,Y}(x,y)\, dy
= \int_{-\infty}^{\infty} f_{X|Y}(x \mid y)\, f_Y(y)\, dy. \qquad \square
$$
:::

Como no caso da transformação, a demonstração é curta e o trabalho de verdade é
o inverso dela: dada uma densidade $f_X$ que queremos simular, **reconhecer**
quais $Y$ e $X \mid Y$ a produzem. O Exemplo 5 mostra um caso em que essa
decomposição não é nada óbvia.

Quando $Y$ é discreta e assume apenas os valores $1, \dots, m$, a mistura toma a
forma particularmente simples

$$
f_X(x) = w_1 f_1(x) + w_2 f_2(x) + \dots + w_m f_m(x),
\qquad w_j = \mathbb{P}(Y = j),
$$

com $w_j \geq 0$ e $\sum_j w_j = 1$: a densidade de $X$ é uma **média ponderada**
de $m$ densidades. Nesse caso o método também é chamado de **método da
composição**, e o algoritmo é: sorteie qual das $m$ distribuições usar (com
probabilidades $w_1, \dots, w_m$) e gere um valor dela.

::: {.callout-warning title="Atenção: misturar não é fazer média"}
São as **densidades** que entram na combinação linear, não as variáveis. Se
$X_1 \sim N(-3,1)$ e $X_2 \sim N(3,1)$ são independentes, a mistura com pesos
$1/2$ é a variável que vale $X_1$ ou $X_2$ conforme o resultado de um cara ou
coroa — e tem densidade **bimodal**, com picos em $-3$ e $3$. Já a média
$(X_1 + X_2)/2$ é uma $N(0, 1/2)$: unimodal, concentrada em torno de zero, e sem
nenhuma massa perto dos picos. As duas construções não têm nada a ver uma com a
outra.
:::

Assim como no caso das transformações, já usamos misturas sem lhes dar nome: no
Exemplo 2 do Capítulo 6, geramos por rejeição um valor $Y$ com a distribuição de
$|X|$, sorteamos um sinal $S = \pm 1$ e devolvemos $S \cdot Y$. Aquilo era uma
mistura de duas componentes com pesos $1/2$ — a normal restrita aos valores
positivos e a restrita aos negativos.

## Exemplo 4: mistura de duas normais

O caso mais comum de mistura discreta aparece quando a população estudada tem
dois grupos com comportamentos diferentes: peças produzidas por duas máquinas,
alunos que estudaram e que não estudaram, pacientes que responderam e que não
responderam ao tratamento. Se a proporção do primeiro grupo é $w$ e as duas
subpopulações são normais, a densidade da população inteira é

$$
f_X(x) = w \cdot \varphi(x; \mu_1, \sigma_1) +
         (1 - w) \cdot \varphi(x; \mu_2, \sigma_2),
$$

em que $\varphi(\cdot\,; \mu, \sigma)$ denota a densidade da $N(\mu, \sigma^2)$.

Vamos simular o caso $w = 0{,}7$, com $N(0,1)$ no primeiro grupo e
$N(4, 0{,}5^2)$ no segundo. Aqui a variável de mistura é
$Y \sim \text{Bernoulli}(w)$, que sorteia o grupo.

::: {.callout-tip title="Pseudo-algoritmo: mistura de duas normais"}
1. Gere $U \sim \text{Unif}(0,1)$.

2. Se $U \leq w$, gere e devolva $X \sim N(\mu_1, \sigma_1^2)$.

3. Caso contrário, gere e devolva $X \sim N(\mu_2, \sigma_2^2)$.
:::

O laço abaixo é escrito passo a passo, seguindo o pseudo-algoritmo: para cada um
dos $B$ valores, primeiro sorteamos o grupo e só depois geramos a normal
correspondente.

::: {.panel-tabset group="language"}
# R

```{r}
library(ggplot2)

set.seed(42)

w <- 0.7           # peso da primeira componente
mu1 <- 0;  sigma1 <- 1
mu2 <- 4;  sigma2 <- 0.5
B <- 5000          # quantos valores queremos gerar

X <- numeric(B)       # vetor que guardará os valores gerados
grupo <- numeric(B)   # guarda de qual componente veio cada valor

for (i in 1:B) {
  # Passo 1: o uniforme que sorteia a componente
  U <- runif(1)

  # Passos 2 e 3: geramos da normal correspondente ao grupo sorteado
  if (U <= w) {
    grupo[i] <- 1
    X[i] <- rnorm(1, mean = mu1, sd = sigma1)
  } else {
    grupo[i] <- 2
    X[i] <- rnorm(1, mean = mu2, sd = sigma2)
  }
}

# A densidade da mistura é a média ponderada das duas densidades
densidade_mistura <- function(x) {
  w * dnorm(x, mu1, sigma1) + (1 - w) * dnorm(x, mu2, sigma2)
}

cat("Proporção sorteada do primeiro grupo:", round(mean(grupo == 1), 3),
    " (peso w =", w, ")\n")

df <- data.frame(x = X)

ggplot(df, aes(x = x)) +
  geom_histogram(aes(y = after_stat(density)), bins = 50,
                 fill = "skyblue", color = "black") +
  stat_function(fun = densidade_mistura, color = "red", linewidth = 1) +
  labs(title = "Mistura de N(0,1) e N(4, 0.25) com pesos 0.7 e 0.3",
       x = "Valor de X", y = "Densidade") +
  theme_minimal()
```

# Python

```{python}
import numpy as np
import matplotlib.pyplot as plt
from scipy.stats import norm

np.random.seed(42)

w = 0.7            # peso da primeira componente
mu1, sigma1 = 0, 1
mu2, sigma2 = 4, 0.5
B = 5000           # quantos valores queremos gerar

X = np.zeros(B)       # vetor que guardará os valores gerados
grupo = np.zeros(B)   # guarda de qual componente veio cada valor

for i in range(B):
    # Passo 1: o uniforme que sorteia a componente
    U = np.random.uniform(0, 1)

    # Passos 2 e 3: geramos da normal correspondente ao grupo sorteado
    if U <= w:
        grupo[i] = 1
        X[i] = np.random.normal(mu1, sigma1)
    else:
        grupo[i] = 2
        X[i] = np.random.normal(mu2, sigma2)

# A densidade da mistura é a média ponderada das duas densidades
def densidade_mistura(x):
    return w * norm.pdf(x, mu1, sigma1) + (1 - w) * norm.pdf(x, mu2, sigma2)

print("Proporção sorteada do primeiro grupo:", round(np.mean(grupo == 1), 3),
      " (peso w =", w, ")")

# Malha usada só para desenhar a densidade teórica
grade = np.linspace(X.min(), X.max(), 400)

plt.figure(figsize=(8, 5))
plt.hist(X, bins=50, density=True, color="skyblue", edgecolor="black")
plt.plot(grade, densidade_mistura(grade), color="red", linewidth=2)
plt.title("Mistura de N(0,1) e N(4, 0.25) com pesos 0.7 e 0.3")
plt.xlabel("Valor de X")
plt.ylabel("Densidade")
plt.show()
```

:::

Repare que a densidade resultante tem **dois picos**, e que nenhuma das duas
componentes, sozinha, se parece com ela. Nenhum método baseado em inverter $F$
seria confortável aqui; a mistura, ao contrário, praticamente lê o algoritmo na
própria fórmula da densidade.

## Exemplo 5: distribuição t de Student

Neste exemplo a mistura é contínua, e a decomposição está longe de ser óbvia:
partimos de uma densidade complicada e descobrimos que ela esconde uma normal
cuja variância é, ela própria, aleatória.

Seja $X \sim t_k$, com densidade

$$
f_X(x) = \frac{\Gamma\left(\frac{k+1}{2}\right)}{\Gamma\left(\frac{k}{2}\right)}
\frac{1}{\sqrt{k\pi}}
\frac{1}{\left(1 + x^2/k\right)^{(k+1)/2}}, \quad x \in \mathbb{R}.
$$

::: {.callout-important title="Proposição"}
Se $Y \sim \chi^2_k$ e $X \mid Y = y \sim N(0, k/y)$, então $X \sim t_k$.
:::

::: {.callout-note collapse="true" title="Demonstração"}
Temos

$$
f_{X|Y=y}(x \mid y) = \frac{1}{\sqrt{k/y}\, \sqrt{2\pi}}
e^{-\frac{y}{2k} x^2}
\qquad \text{e} \qquad
f_Y(y) = \frac{1}{2^{k/2}\, \Gamma(k/2)} y^{k/2 - 1} e^{-y/2},
$$

esta última para $y > 0$. Logo,

$$
\begin{aligned}
f_X(x)
&= \int_0^{\infty} f_{X|Y}(x \mid y) f_Y(y)\, dy \\
&= \int_0^{\infty} \frac{\sqrt{y}}{\sqrt{k}\sqrt{2\pi}}\,
   e^{-\frac{y}{2k}x^2}\,
   \frac{1}{2^{k/2}\Gamma(k/2)}\, y^{k/2-1} e^{-y/2}\, dy \\
&= \frac{1}{\sqrt{k}\sqrt{2\pi}}\, \frac{1}{2^{k/2}\Gamma(k/2)}
   \int_0^{\infty} y^{\frac{k+1}{2} - 1}
   e^{-y\left(\frac{x^2}{2k} + \frac{1}{2}\right)} dy.
\end{aligned}
$$

A integral que sobrou é a da densidade de uma Gama, a menos de constantes: para
$a > 0$ e $b > 0$, $\int_0^\infty y^{a-1} e^{-by} dy = \Gamma(a)/b^a$. Com
$a = (k+1)/2$ e $b = x^2/(2k) + 1/2$,

$$
f_X(x) = \frac{1}{\sqrt{k}\sqrt{2\pi}}\, \frac{1}{2^{k/2}\Gamma(k/2)}\,
\frac{\Gamma\left(\frac{k+1}{2}\right)}
     {\left(\frac{x^2}{2k} + \frac{1}{2}\right)^{(k+1)/2}}.
$$

Por fim, colocando $1/2$ em evidência no denominador,
$\left(\frac{x^2}{2k} + \frac{1}{2}\right)^{(k+1)/2}
= 2^{-(k+1)/2}\left(\frac{x^2}{k} + 1\right)^{(k+1)/2}$, e os fatores
$2^{(k+1)/2}/(2^{k/2}\sqrt{2\pi})$ se simplificam para $1/\sqrt{\pi}$,
resultando em

$$
f_X(x) = \frac{\Gamma\left(\frac{k+1}{2}\right)}{\Gamma\left(\frac{k}{2}\right)}
\frac{1}{\sqrt{k\pi}}\, \frac{1}{\left(1 + x^2/k\right)^{(k+1)/2}},
$$

que é a densidade da $t_k$. $\square$
:::

::: {.callout-tip title="Pseudo-algoritmo: t de Student com $k$ graus de liberdade"}
1. Gere $Y \sim \chi^2_k$ (pelo Exemplo 2, somando os quadrados de $k$ normais
   padrão).

2. Gere e devolva $X \sim N(0, k/Y)$, isto é, uma normal de média $0$ e desvio
   padrão $\sqrt{k/Y}$.
:::

::: {.callout-note title="A mesma construção, vista como transformação"}
O passo 2 equivale a fazer $X = \sqrt{k/Y}\, Z$, com $Z \sim N(0,1)$
independente de $Y$ — ou, reorganizando,

$$
X = \frac{Z}{\sqrt{Y/k}},
$$

que é a definição da $t_k$ vista em cursos de inferência. Mistura e
transformação são, aqui, duas leituras da mesma construção: sortear uma normal
cuja variância é aleatória é o mesmo que dividir uma normal por uma raiz de
qui-quadrado.
:::

O código abaixo gera $B = 5000$ valores de uma $t_5$ seguindo o
pseudo-algoritmo, e compara o histograma com a densidade teórica. A curva
tracejada é a densidade da $N(0,1)$: ela ajuda a ver que a t tem **caudas mais
pesadas**, que é justamente o efeito de deixar a variância variar.

::: {.panel-tabset group="language"}
# R

```{r}
library(ggplot2)

set.seed(42)

k <- 5     # graus de liberdade
B <- 5000  # quantos valores queremos gerar

X <- numeric(B)

for (i in 1:B) {
  # Passo 1: Y ~ qui-quadrado com k graus de liberdade (Exemplo 2)
  Z <- rnorm(k)
  Y <- sum(Z^2)

  # Passo 2: a normal cuja variância depende do valor sorteado de Y
  X[i] <- rnorm(1, mean = 0, sd = sqrt(k / Y))
}

# Quanto da massa está além de 3 desvios? Na t é bem mais que na normal
cat("P(|X| > 3) observada:", round(mean(abs(X) > 3), 4), "\n")
cat("P(|X| > 3) na t_5:", round(2 * pt(-3, df = k), 4), "\n")
cat("P(|X| > 3) na N(0,1):", round(2 * pnorm(-3), 4), "\n")

# Para o histograma, olhamos só o intervalo [-6, 6]: a t tem caudas longas, e
# uns poucos valores extremos deixariam todas as barras espremidas no centro
df <- data.frame(x = X[abs(X) <= 6])

ggplot(df, aes(x = x)) +
  geom_histogram(aes(y = after_stat(density)), bins = 60,
                 fill = "lightcoral", color = "black") +
  stat_function(fun = function(x) dt(x, df = k), color = "red",
                linewidth = 1) +
  stat_function(fun = dnorm, color = "blue", linewidth = 1,
                linetype = "dashed") +
  coord_cartesian(xlim = c(-6, 6)) +
  labs(title = "t de Student como mistura de normais (k = 5)",
       x = "Valor de X", y = "Densidade") +
  theme_minimal()
```

# Python

```{python}
import numpy as np
import matplotlib.pyplot as plt
from scipy.stats import t, norm

np.random.seed(42)

k = 5      # graus de liberdade
B = 5000   # quantos valores queremos gerar

X = np.zeros(B)

for i in range(B):
    # Passo 1: Y ~ qui-quadrado com k graus de liberdade (Exemplo 2)
    Z = np.random.normal(0, 1, k)
    Y = np.sum(Z**2)

    # Passo 2: a normal cuja variância depende do valor sorteado de Y
    X[i] = np.random.normal(0, np.sqrt(k / Y))

# Quanto da massa está além de 3 desvios? Na t é bem mais que na normal
print("P(|X| > 3) observada:", round(np.mean(np.abs(X) > 3), 4))
print("P(|X| > 3) na t_5:", round(2 * t.cdf(-3, df=k), 4))
print("P(|X| > 3) na N(0,1):", round(2 * norm.cdf(-3), 4))

# Malha usada só para desenhar as densidades teóricas
grade = np.linspace(-6, 6, 400)

# Para o histograma, olhamos só o intervalo [-6, 6]: a t tem caudas longas, e
# uns poucos valores extremos deixariam todas as barras espremidas no centro
X_grafico = X[np.abs(X) <= 6]

plt.figure(figsize=(8, 5))
plt.hist(X_grafico, bins=60, density=True,
         color="lightcoral", edgecolor="black")
plt.plot(grade, t.pdf(grade, df=k), color="red", linewidth=2)
plt.plot(grade, norm.pdf(grade), color="blue", linewidth=2, linestyle="--")
plt.xlim(-6, 6)
plt.title("t de Student como mistura de normais (k = 5)")
plt.xlabel("Valor de X")
plt.ylabel("Densidade")
plt.show()
```

:::

## Exemplo 6: um modelo hierárquico

No exemplo anterior, partimos de uma densidade dada e **descobrimos** a mistura
escondida nela. Este exemplo percorre o caminho oposto, que é o mais comum na
prática: o modelo já **nasce** em dois estágios, porque é assim que o fenômeno
está sendo descrito. Modelos com essa estrutura são chamados de **hierárquicos**.

Suponha que queremos modelar o número de consultas médicas que uma pessoa faz em
um ano. Uma primeira tentativa seria dizer que esse número é
$\text{Poisson}(\lambda)$, com o mesmo $\lambda$ para todo mundo. Mas isso é
implausível: pessoas têm estados de saúde diferentes, e portanto taxas
diferentes. O modelo hierárquico incorpora exatamente essa ideia:

$$
\Lambda \sim \text{Gama}(r, \beta),
\qquad
N \mid \Lambda = \ell \sim \text{Poisson}(\ell).
$$

Primeiro sorteamos a taxa da pessoa, depois sorteamos quantas consultas ela faz
dada essa taxa. A distribuição Gama é uma escolha natural para $\Lambda$ por ser
positiva e flexível, e — como veremos — por levar a uma resposta conhecida.

::: {.callout-tip title="Pseudo-algoritmo: modelo hierárquico Poisson–Gama"}
1. Gere $\Lambda \sim \text{Gama}(r, \beta)$.

2. Gere e devolva $N \sim \text{Poisson}(\Lambda)$.
:::

O algoritmo é o método da mistura sem nenhuma novidade: a variável de mistura é
$\Lambda$, e $N \mid \Lambda$ é a distribuição condicional. O que surpreende é a
distribuição marginal que resulta disso.

::: {.callout-important title="Proposição"}
Se $\Lambda \sim \text{Gama}(r, \beta)$ e $N \mid \Lambda = \ell \sim
\text{Poisson}(\ell)$, então $N$ tem distribuição Binomial Negativa com
parâmetros $r$ e $p = \dfrac{\beta}{1 + \beta}$, isto é,

$$
\mathbb{P}(N = n) = \frac{\Gamma(n + r)}{n!\,\Gamma(r)}\, p^{\,r}\,(1-p)^n,
\qquad n = 0, 1, 2, \ldots
$$
:::

::: {.callout-note collapse="true" title="Demonstração"}
Aplicamos a fórmula da mistura com $Y = \Lambda$ contínua. Como

$$
\mathbb{P}(N = n \mid \Lambda = \ell) = \frac{e^{-\ell}\ell^n}{n!}
\qquad \text{e} \qquad
f_\Lambda(\ell) = \frac{\beta^r}{\Gamma(r)}\, \ell^{\,r-1} e^{-\beta \ell},
$$

temos

$$
\begin{aligned}
\mathbb{P}(N = n)
&= \int_0^\infty \frac{e^{-\ell}\ell^n}{n!}\,
   \frac{\beta^r}{\Gamma(r)}\, \ell^{\,r-1} e^{-\beta \ell}\, d\ell \\
&= \frac{\beta^r}{n!\,\Gamma(r)}
   \int_0^\infty \ell^{\,n + r - 1} e^{-(1+\beta)\ell}\, d\ell.
\end{aligned}
$$

A integral que sobrou é a mesma que apareceu no Exemplo 5: para $a > 0$ e
$b > 0$, $\int_0^\infty \ell^{\,a-1} e^{-b\ell} d\ell = \Gamma(a)/b^a$. Com
$a = n + r$ e $b = 1 + \beta$,

$$
\mathbb{P}(N = n)
= \frac{\beta^r}{n!\,\Gamma(r)} \cdot \frac{\Gamma(n+r)}{(1+\beta)^{n+r}}
= \frac{\Gamma(n+r)}{n!\,\Gamma(r)}
  \left(\frac{\beta}{1+\beta}\right)^{r}
  \left(\frac{1}{1+\beta}\right)^{n},
$$

onde na última igualdade separamos $(1+\beta)^{n+r}$ em $(1+\beta)^r$ e
$(1+\beta)^n$. Reconhecendo $p = \beta/(1+\beta)$ e
$1 - p = 1/(1+\beta)$, chegamos à expressão do enunciado. $\square$
:::

No código abaixo usamos $r = 3$ e $\beta = 1{,}5$, de modo que a taxa média é
$\mathbb{E}[\Lambda] = r/\beta = 2$ consultas por ano. Comparamos as frequências
observadas com as probabilidades da Binomial Negativa e, para deixar clara a
diferença, também com as de uma $\text{Poisson}(2)$ — que tem exatamente a mesma
média.

::: {.panel-tabset group="language"}
# R

```{r}
library(ggplot2)

set.seed(42)

r <- 3       # parâmetro de forma da Gama
taxa <- 1.5  # parâmetro de taxa da Gama (o beta do texto; evitamos o nome
             # "beta" porque em R já existe uma função com esse nome)
B <- 5000

N <- numeric(B)

for (b in 1:B) {
  # Passo 1: a taxa daquela pessoa
  lambda_pessoa <- rgamma(1, shape = r, rate = taxa)
  # Passo 2: quantas consultas ela faz, dada a sua taxa
  N[b] <- rpois(1, lambda = lambda_pessoa)
}

cat("Média amostral   :", round(mean(N), 3),
    " (teórica:", r / taxa, ")\n")
cat("Variância amostral:", round(var(N), 3),
    " (teórica:", round(r / taxa + r / taxa^2, 3), ")\n")

valores <- 0:12
p_bn <- taxa / (1 + taxa)

# factor com levels garante que todos os valores apareçam, mesmo os que
# porventura não tenham sido sorteados
frequencias <- as.numeric(table(factor(N, levels = valores))) / B

df <- data.frame(
  valor = valores,
  observada = frequencias,
  binomial_negativa = dnbinom(valores, size = r, prob = p_bn),
  poisson = dpois(valores, lambda = r / taxa)
)

ggplot(df, aes(x = valor)) +
  geom_col(aes(y = observada), fill = "skyblue", color = "black") +
  geom_point(aes(y = binomial_negativa), color = "red", size = 2) +
  geom_point(aes(y = poisson), color = "blue", size = 2, shape = 17) +
  scale_x_continuous(breaks = valores) +
  labs(title = "Contagens geradas pelo modelo hierárquico",
       subtitle = paste("Círculos vermelhos: Binomial Negativa.",
                        "Triângulos azuis: Poisson de mesma média."),
       x = "Número de consultas", y = "Probabilidade") +
  theme_minimal()
```

# Python

```{python}
import numpy as np
import matplotlib.pyplot as plt
from scipy.stats import nbinom, poisson

np.random.seed(42)

r = 3       # parâmetro de forma da Gama
taxa = 1.5  # parâmetro de taxa da Gama (o beta do texto)
B = 5000

N = np.zeros(B, dtype=int)

for b in range(B):
    # Passo 1: a taxa daquela pessoa. Atenção: np.random.gamma recebe a escala,
    # que é o inverso da taxa
    lambda_pessoa = np.random.gamma(shape=r, scale=1 / taxa)
    # Passo 2: quantas consultas ela faz, dada a sua taxa
    N[b] = np.random.poisson(lambda_pessoa)

print("Média amostral    :", round(N.mean(), 3),
      " (teórica:", r / taxa, ")")
print("Variância amostral:", round(N.var(ddof=1), 3),
      " (teórica:", round(r / taxa + r / taxa**2, 3), ")")

valores = np.arange(0, 13)
p_bn = taxa / (1 + taxa)

frequencias = np.array([np.mean(N == v) for v in valores])

plt.figure(figsize=(8, 5))
plt.bar(valores, frequencias, color="skyblue", edgecolor="black")
plt.plot(valores, nbinom.pmf(valores, n=r, p=p_bn), 'o',
         color="red", markersize=6)
plt.plot(valores, poisson.pmf(valores, mu=r / taxa), '^',
         color="blue", markersize=6)
plt.xticks(valores)
plt.title("Contagens geradas pelo modelo hierárquico\n"
          "Círculos vermelhos: Binomial Negativa. "
          "Triângulos azuis: Poisson de mesma média.")
plt.xlabel("Número de consultas")
plt.ylabel("Probabilidade")
plt.show()
```
:::

As frequências observadas seguem de perto a Binomial Negativa. Já a Poisson de
mesma média erra em dois lugares que se compensam: ela dá probabilidade pequena
demais ao valor $0$ e probabilidade grande demais aos valores intermediários. Em
dados reais de contagem, é exatamente essa a assinatura de que uma Poisson é
simples demais para o problema.

::: {.callout-note title="Superdispersão"}
A variância teórica do modelo é maior que a média — $3{,}33$ contra $2$ —,
enquanto na Poisson as duas coincidem. Esse excesso é chamado de
**superdispersão**, e a lei da variância total mostra de onde ele vem:

$$
\text{Var}(N)
= \mathbb{E}[\text{Var}(N \mid \Lambda)] + \text{Var}(\mathbb{E}[N \mid \Lambda])
= \mathbb{E}[\Lambda] + \text{Var}(\Lambda),
$$

usando que a Poisson tem média e variância iguais a $\Lambda$. A primeira
parcela é a variabilidade que existiria se todas as pessoas tivessem a mesma
taxa; a segunda é a variabilidade **entre** as pessoas, que a Poisson simples
ignora.
:::

::: {.callout-note title="A mesma estrutura em inferência bayesiana"}
Vale registrar que o modelo deste exemplo é, palavra por palavra, um modelo
bayesiano: a distribuição de $\Lambda$ é o que se chama de **priori**, e a
distribuição de $N \mid \Lambda$ é a **verossimilhança**. Gerar valores pelo
pseudo-algoritmo acima é simular da **distribuição preditiva a priori** — as
contagens que o modelo considera plausíveis antes de ver qualquer dado.

Simular de modelos hierárquicos é, por isso, uma das operações mais frequentes
em estatística bayesiana, e o algoritmo é sempre o mesmo: percorrer a hierarquia
de cima para baixo, usando em cada estágio o valor sorteado no anterior.
:::

## Exercícios

<span style="color:#2C92B2;">**Exercício 1**</span>. Este exercício explora a
Weibull do Exemplo 1, cuja f.d.a. é $F(x) = 1 - e^{-(x/\lambda)^k}$ para
$x > 0$.

(a) Mostre que a mediana da Weibull é $\lambda (\log 2)^{1/k}$.

(b) Implemente o pseudo-algoritmo do Exemplo 1 em uma função que receba $B$, $k$
e $\lambda$ e devolva uma amostra de tamanho $B$.

(c) Com $\lambda = 2$ fixo, gere amostras de tamanho $B = 5000$ para
$k = 0{,}5$, $k = 1$ e $k = 3$, e faça os três histogramas. Descreva como o
formato da densidade muda com $k$.

(d) Para cada uma das três amostras, compare a mediana amostral com o valor
obtido em (a).

(e) Verifique numericamente que, quando $k = 1$, a Weibull coincide com uma
$\text{Exp}(1/\lambda)$: sobreponha ao histograma correspondente a densidade da
exponencial.

<span style="color:#2C92B2;">**Exercício 2**</span>. Continuando o Exemplo 5,
implemente uma função que gere uma amostra de tamanho $B$ de uma $t_k$ pelo
método da mistura.

(a) Gere $B = 5000$ valores com $k = 3$ e com $k = 30$, e compare cada
histograma com a densidade teórica (`dt` em R, `scipy.stats.t.pdf` em Python).

(b) Sobreponha aos dois histogramas a densidade da $N(0,1)$. O que acontece com
a $t_k$ quando $k$ cresce? Explique o que ocorre com a variável de mistura
$Y/k$ quando $k \to \infty$ (dica: lei dos grandes números).

(c) Estime $\mathbb{P}(X > 2)$ nos dois casos e compare com o valor
correspondente para a normal padrão.

(d) Usando a lei da variância total,
$\text{Var}(X) = \mathbb{E}[\text{Var}(X \mid Y)] + \text{Var}(\mathbb{E}[X \mid Y])$,
mostre que $\text{Var}(X) = k/(k-2)$ para $k > 2$. Compare com a variância
amostral obtida em (a). Por que a variância é maior do que $1$, mesmo que
$\text{Var}(X \mid Y = y)$ possa ser menor?

<span style="color:#2C92B2;">**Exercício 3**</span>. Existe uma relação clássica
entre as distribuições Poisson e Exponencial: se $X_1, X_2, \dots$ são
independentes com $X_i \sim \text{Exp}(\lambda)$, e definimos $N$ como o maior
inteiro tal que $X_1 + \dots + X_N \leq 1$ (com $N = 0$ se $X_1 > 1$), então
$N \sim \text{Poisson}(\lambda)$. Em outras palavras,

$$
\mathbb{P}(N = j) = \mathbb{P}\left(X_1 + \cdots + X_j \leq 1 <
X_1 + \cdots + X_{j+1}\right).
$$

(a) Escreva um pseudo-algoritmo que gere um valor de $N$ somando exponenciais
até que a soma ultrapasse $1$.

(b) Implemente o algoritmo, gere $B = 5000$ valores com $\lambda = 5$ e compare
as frequências observadas com as probabilidades da Poisson (`dpois` em R,
`scipy.stats.poisson.pmf` em Python).

(c) Usando que $X_i = -\log(U_i)/\lambda$, mostre que a condição
$X_1 + \cdots + X_j \leq 1$ é equivalente a
$U_1 U_2 \cdots U_j \geq e^{-\lambda}$. Reescreva o algoritmo usando apenas
produtos de uniformes, sem calcular logaritmos.

(d) Quantos uniformes o algoritmo consome, em média, por valor gerado? Compare o
valor observado com $\lambda + 1$.

(e) (Desafio) Demonstre a relação enunciada acima. Use que
$X_1 + \cdots + X_j \sim \text{Gama}(j, \lambda)$ e escreva
$\mathbb{P}(N = j) = \mathbb{P}(S_j \leq 1) - \mathbb{P}(S_{j+1} \leq 1)$, em
que $S_j = X_1 + \cdots + X_j$.

<span style="color:#2C92B2;">**Exercício 4**</span>. Sejam $G_1$ e $G_2$
independentes, com $G_1 \sim \text{Gama}(a, 1)$ e $G_2 \sim \text{Gama}(b, 1)$.
Um resultado clássico afirma que

$$
X = \frac{G_1}{G_1 + G_2} \sim \text{Beta}(a, b).
$$

Note que essa é uma transformação de duas variáveis.

(a) Escreva um pseudo-algoritmo para gerar uma $\text{Beta}(2,4)$ usando esse
resultado. Como $a = 2$ e $b = 4$ são inteiros, cada Gama pode ser gerada
somando exponenciais (Exemplo 6 do Capítulo 4).

(b) Implemente o algoritmo, gere $B = 5000$ valores e compare o histograma com a
densidade $f(x) = 20x(1-x)^3$ da $\text{Beta}(2,4)$.

(c) Essa mesma distribuição foi gerada por rejeição no Exemplo 1 do Capítulo 6.
Quantos uniformes o método daquele capítulo consome, em média, por valor gerado?
E este aqui? Qual dos dois é mais eficiente?

(d) O que acontece com este método quando $a$ ou $b$ não são inteiros? E com o
método da rejeição?

<span style="color:#2C92B2;">**Exercício 5**</span>. O **modelo da normal
contaminada** é uma mistura muito usada para representar dados com valores
atípicos: com probabilidade $1 - \epsilon$ a observação vem de uma $N(0,1)$
("dados bem comportados") e, com probabilidade $\epsilon$, de uma
$N(0, \sigma^2)$ com $\sigma$ grande ("contaminação"). Use $\epsilon = 0{,}05$ e
$\sigma = 5$.

(a) Escreva a densidade da mistura e o pseudo-algoritmo correspondente.

(b) Gere $B = 5000$ valores e compare o histograma com a densidade da mistura e
com a densidade da $N(0,1)$. Onde está a diferença entre as duas curvas?

(c) Mostre que $\text{Var}(X) = (1-\epsilon) + \epsilon \sigma^2$ e compare com a
variância amostral.

(d) Gere $1000$ amostras de tamanho $30$ dessa distribuição. Para cada uma,
calcule a média e a mediana amostrais. Faça o histograma dos $1000$ valores de
cada estatística e compare suas variâncias. Qual das duas é menos afetada pela
contaminação?

(e) Compare a amostra do item (b) com uma amostra de
$0{,}95 X_1 + 0{,}05 X_2$, com $X_1 \sim N(0,1)$ e $X_2 \sim N(0, 25)$
independentes. As duas construções produzem a mesma distribuição? (Compare os
histogramas e releia o aviso da seção sobre misturas.)

<span style="color:#2C92B2;">**Exercício 6**</span>. Em contagens reais é comum
observar zeros demais para uma Poisson: pense no número de cigarros fumados por
dia em uma amostra da população, em que boa parte das pessoas simplesmente não
fuma. O modelo **Poisson inflacionada de zeros** trata disso como uma mistura:
com probabilidade $p$ a observação é o valor $0$ (o indivíduo não é fumante) e,
com probabilidade $1 - p$, ela vem de uma $\text{Poisson}(\lambda)$.

(a) Mostre que
$\mathbb{P}(X = 0) = p + (1-p)e^{-\lambda}$ e que, para $j \geq 1$,
$\mathbb{P}(X = j) = (1-p) e^{-\lambda} \lambda^j / j!$.

(b) Escreva o pseudo-algoritmo e implemente-o. Gere $B = 5000$ valores com
$p = 0{,}3$ e $\lambda = 4$ (você pode usar o gerador do Exercício 3, ou as
funções prontas `rpois` e `np.random.poisson`).

(c) Compare as frequências relativas observadas com as probabilidades do item
(a), usando um gráfico de barras.

(d) Mostre que $\mathbb{E}[X] = (1-p)\lambda$ e
$\text{Var}(X) = (1-p)\lambda(1 + p\lambda)$. Compare com a média e a variância
amostrais. Por que dizemos que esse modelo apresenta **superdispersão** em
relação à Poisson?

(e) Ajuste uma Poisson aos dados simulados, isto é, calcule
$\hat{\lambda} = \bar{X}$ e desenhe as probabilidades da
$\text{Poisson}(\hat{\lambda})$ sobre o gráfico do item (c). Onde o ajuste
falha?

<span style="color:#2C92B2;">**Exercício 7**</span>. O Exemplo 6 construiu uma
contagem a partir de uma **taxa** aleatória. Este exercício faz o mesmo com uma
**proporção** aleatória. Suponha que cada aluno de uma turma acerte cada uma das
$m$ questões de uma prova com probabilidade $P$, e que essa probabilidade varie
de aluno para aluno:

$$
P \sim \text{Beta}(a, b),
\qquad
X \mid P = p \sim \text{Binomial}(m, p).
$$

Use $m = 10$, $a = 2$ e $b = 3$.

(a) Escreva o pseudo-algoritmo para gerar $X$. Explique por que a Beta é uma
escolha natural para $P$. (Para gerar a Beta você pode usar o método do
Exercício 4, ou as funções prontas `rbeta` e `np.random.beta`.)

(b) Implemente-o e gere $B = 5000$ valores. Compare as frequências observadas com
as probabilidades da distribuição **Beta-Binomial**,

$$
\mathbb{P}(X = k) = \binom{m}{k}\, \frac{B(k + a,\; m - k + b)}{B(a, b)},
$$

em que $B(\cdot, \cdot)$ é a função beta (`beta` em R,
`scipy.special.beta` em Python).

(c) Compare a média e a variância amostrais com as de uma amostra de
$\text{Binomial}(m,\, a/(a+b))$, que tem a mesma média teórica. Qual das duas é
mais dispersa?

(d) Use a lei da variância total para mostrar que

$$
\text{Var}(X) = m\, \mathbb{E}[P]\,(1 - \mathbb{E}[P]) + m(m-1)\,\text{Var}(P),
$$

e explique em uma frase de onde vem a parcela extra em relação à Binomial.

<span style="color:#2C92B2;">**Exercício 8**</span>. Sejam
$U_1, \dots, U_n$ independentes e $\text{Unif}(0,1)$, e seja
$M = \max(U_1, \dots, U_n)$.

(a) Mostre que $F_M(x) = x^n$ para $0 < x < 1$ e conclua, pelo método da
inversão, que $M$ tem a mesma distribuição de $U^{1/n}$, com
$U \sim \text{Unif}(0,1)$.

(b) Gere $B = 10\,000$ valores de $M$ com $n = 10$ pelos dois caminhos — tomando
o máximo de $10$ uniformes, e aplicando $U^{1/n}$ a um único uniforme — e
compare os histogramas.

(c) Quantos uniformes cada caminho consome? Meça o tempo de execução dos dois
para $n = 1000$ (com `system.time` em R ou `time.time` em Python) e comente.

(d) O mesmo raciocínio vale para o mínimo: mostre que
$\min(U_1, \dots, U_n)$ tem a mesma distribuição de $1 - U^{1/n}$.

(e) Mais geralmente, a $j$-ésima menor observação de $n$ uniformes tem
distribuição $\text{Beta}(j, n - j + 1)$. Use o método do Exercício 4 para gerar
diretamente a $3^\text{a}$ menor de $10$ uniformes, e compare com o resultado de
ordenar $10$ uniformes e tomar a terceira.

<span style="color:#2C92B2;">**Exercício 9**</span>. Uma seguradora quer estudar
o total pago em sinistros durante um mês. O número de sinistros é
$N \sim \text{Poisson}(\lambda)$ e, dado $N = n$, os valores individuais
$X_1, \dots, X_n$ são independentes e $\text{Exp}(1/\mu)$ (isto é, com média
$\mu$). O total é

$$
S = \sum_{i=1}^{N} X_i, \qquad \text{com } S = 0 \text{ se } N = 0.
$$

Essa é uma mistura (primeiro sorteamos $N$) combinada com uma transformação
(somamos os $X_i$). Use $\lambda = 3$ e $\mu = 1000$.

(a) Escreva o pseudo-algoritmo e implemente-o, gerando $B = 5000$ valores de $S$.

(b) Faça o histograma de $S$. Por que ele tem uma barra isolada em zero? Qual é
o valor teórico de $\mathbb{P}(S = 0)$? Compare com a proporção observada.

(c) Estime $\mathbb{E}[S]$ e compare com o valor teórico
$\mathbb{E}[S] = \lambda \mu$ (dica: $\mathbb{E}[S] = \mathbb{E}[\mathbb{E}[S \mid N]]$).

(d) Estime $\mathbb{P}(S > 5000)$, a probabilidade de o mês custar mais de
$5000$ à seguradora.

(e) Mostre que, condicionalmente a $N = n \geq 1$, $S \sim \text{Gama}(n, 1/\mu)$,
e escreva a densidade de $S$ na região $s > 0$ como uma soma infinita. Sobreponha
essa densidade (truncando a soma em $n = 30$) ao histograma do item (b),
lembrando de descartar os valores nulos.

<span style="color:#2C92B2;">**Exercício 10**</span>. Sobre a normal
multivariada do Exemplo 3.

(a) Implemente uma função que receba $B$, o vetor $\mu$ e a matriz $\Sigma$ e
devolva uma matriz com $B$ linhas e $d$ colunas, em que cada linha é um vetor
gerado. Use-a para reproduzir o exemplo e confira as médias, os desvios padrão e
as correlações amostrais.

(b) O que acontece se você esquecer a transposta, usando `chol(Sigma)` no lugar
de `t(chol(Sigma))` em R (ou `np.linalg.cholesky(Sigma).T` em Python)? Gere 2000
vetores dessa forma e compare as médias, os desvios e as correlações amostrais
com os valores pedidos. Quais das três características saem erradas?

(c) Estime $\mathbb{P}(X_1 > 180 \text{ e } X_2 > 80)$, a probabilidade de a
pessoa ser ao mesmo tempo alta e pesada. Compare com o produto
$\mathbb{P}(X_1 > 180)\,\mathbb{P}(X_2 > 80)$, calculado a partir das marginais,
e explique a diferença.

(d) Verifique numericamente que qualquer combinação linear das coordenadas ainda
é normal: faça o histograma de $X_1 + X_2 + X_3$ e sobreponha a densidade da
normal de média $\mu_1 + \mu_2 + \mu_3$ e variância igual à soma de **todas** as
entradas de $\Sigma$.

(e) Troque a correlação entre peso e cintura de $0{,}8$ para $0{,}9$ e depois
para $-0{,}9$, mantendo as outras duas. Em um dos casos a decomposição de
Cholesky falha. Qual? Calcule o determinante das duas matrizes de correlação e
explique o que a falha significa: por que não pode existir um vetor aleatório com
essas três correlações ao mesmo tempo?

<span style="color:#2C92B2;">**Exercício 11**</span>. (Desafio) O Exemplo 6 do
Capítulo 4 usa o fato de que a soma de $n$ exponenciais independentes de taxa
$\lambda$ tem distribuição $\text{Gama}(n, \lambda)$, mas não o demonstra.

(a) Prove esse resultado por indução em $n$. Para o passo indutivo, escreva a
densidade de $S_{n+1} = S_n + X_{n+1}$ como a convolução

$$
f_{S_{n+1}}(s) = \int_0^{s} f_{S_n}(t)\, f_{X_{n+1}}(s - t)\, dt.
$$

(b) Conclua que a $\text{Gama}(1, \lambda)$ é a própria $\text{Exp}(\lambda)$ e
que $\chi^2_2 = \text{Gama}(1, 1/2) = \text{Exp}(1/2)$ — fato usado no próximo
capítulo.

(c) Explique por que o argumento não diz nada sobre $\text{Gama}(a, \lambda)$
com $a$ não inteiro, e cite um método deste livro que resolveria esse caso.

<span style="color:#2C92B2;">**Exercício 12**</span>. (Desafio) A distribuição de
Laplace (ou dupla exponencial) tem densidade

$$
f(x) = \frac{1}{2} e^{-|x|}, \quad x \in \mathbb{R}.
$$

Ela pode ser construída de duas maneiras completamente diferentes.

(a) **Como transformação de uma exponencial com sinal aleatório.** Sejam
$E \sim \text{Exp}(1)$ e $S$ independente de $E$, com
$\mathbb{P}(S = 1) = \mathbb{P}(S = -1) = 1/2$. Mostre que $X = S \cdot E$ tem
densidade $f$.

(b) **Como mistura de escala de normais.** Sejam $W \sim \text{Exp}(1)$ e
$Z \sim N(0,1)$ independentes. Mostre que $X = \sqrt{2W}\, Z$ também tem
densidade $f$. (Dica: calcule a função geradora de momentos condicionando em
$W$, use que $\mathbb{E}[e^{tX} \mid W = w] = e^{t^2 w}$ e verifique que
$\mathbb{E}[e^{tX}] = 1/(1 - t^2)$ para $|t| < 1$, que é a f.g.m. da Laplace.)

(c) Implemente as duas construções, gere $B = 5000$ valores por cada uma e
compare os histogramas com $f$.

(d) Quantos uniformes cada construção consome por valor gerado? Qual você usaria
na prática?

(e) Compare a estrutura do item (b) com a do Exemplo 5. Em ambos, $X \mid V$ é
normal de média zero e variância aleatória; o que muda é a distribuição de $V$.
O que isso sugere sobre a origem das caudas pesadas nas duas distribuições?
