# Método de Monte Carlo

Os capítulos anteriores foram todos sobre a mesma pergunta: **como** gerar valores
de uma distribuição. Inversão, rejeição, transformações, Box-Muller — cada método
resolvia um caso. Este capítulo muda o foco e pergunta **para quê**: uma vez que
sabemos gerar $X_1, X_2, \ldots$, o que fazemos com esses valores?

A resposta é o **Método de Monte Carlo** (MMC): usar valores simulados para
calcular, de forma aproximada, esperanças, probabilidades e integrais que não
sabemos (ou não queremos) resolver no papel. A ideia é simples a ponto de parecer
boa demais — trocar uma conta difícil por uma média de números sorteados — mas ela
é a base de boa parte da estatística computacional moderna.

Seja $X$ uma v.a. discreta com função de probabilidade $p(x)$, ou uma v.a. contínua
com densidade $f(x)$. Queremos calcular

$$
\theta = \mathbb{E}[g(X)] = \begin{cases}
\int_{-\infty}^{\infty} g(x) f(x) \, dx & \text{se $X$ é contínua,} \\
\sum_x g(x) p(x) & \text{se $X$ é discreta.}
\end{cases}
$$

## A ideia do método

Suponha que saibamos gerar valores com a distribuição de $X$. Geramos
$X_1, \dots, X_B$ independentes, aplicamos $g$ em cada um deles e tiramos a média.

::: {.callout-note title="Definição: estimador de Monte Carlo"}
Sejam $X_1, \dots, X_B$ v.a.'s i.i.d. com a mesma distribuição de $X$. O
**estimador de Monte Carlo** de $\theta = \mathbb{E}[g(X)]$ é

$$
\hat{\theta}_B = \frac{1}{B} \sum_{i=1}^B g(X_i).
$$
:::

::: {.callout-tip title="Pseudo-algoritmo: Monte Carlo"}
1. Gere $X_1, \dots, X_B$ valores independentes da v.a. $X$.

2. Calcule
$$
\hat{\theta}_B = \frac{1}{B} \sum_{i=1}^B g(X_i).
$$
:::

Note que o algoritmo tem dois ingredientes, e apenas um deles é novo: gerar os
$X_i$ é exatamente o assunto dos capítulos anteriores; calcular a média é o passo
trivial. Toda a dificuldade prática de Monte Carlo está em saber **quem é $X$** e
**quem é $g$** — isto é, em reescrever a quantidade de interesse como uma
esperança.

### Por que funciona?

::: {.callout-important title="Proposição: propriedades do estimador de Monte Carlo"}
Suponha que $\mathbb{E}[|g(X)|] < \infty$ e seja $\sigma^2 = \text{Var}(g(X))$.
Então:

(i) $\mathbb{E}[\hat{\theta}_B] = \theta$, ou seja, $\hat{\theta}_B$ é não viesado;

(ii) se $\sigma^2 < \infty$, $\text{Var}(\hat{\theta}_B) = \dfrac{\sigma^2}{B}$;

(iii) $\hat{\theta}_B \longrightarrow \theta$ quase certamente, quando
$B \to \infty$.
:::

::: {.callout-note collapse="true" title="Demonstração"}
Como os $X_i$ têm a mesma distribuição de $X$, cada $g(X_i)$ tem esperança
$\theta$. Pela linearidade da esperança,

$$
\mathbb{E}[\hat{\theta}_B] = \frac{1}{B} \sum_{i=1}^B \mathbb{E}[g(X_i)]
= \frac{1}{B} \cdot B\,\theta = \theta,
$$

o que prova (i). Para (ii), usamos que os $X_i$ são independentes, de modo que a
variância da soma é a soma das variâncias:

$$
\text{Var}(\hat{\theta}_B) = \frac{1}{B^2} \sum_{i=1}^B \text{Var}(g(X_i))
= \frac{1}{B^2} \cdot B\,\sigma^2 = \frac{\sigma^2}{B}.
$$

Finalmente, (iii) é exatamente a Lei Forte dos Grandes Números aplicada às v.a.'s
i.i.d. $Y_i = g(X_i)$, que têm esperança $\theta$ finita. $\square$
:::

O item (iii) é a garantia de que o método faz sentido: aumentando $B$, chegamos
tão perto de $\theta$ quanto quisermos. Já o item (ii) é o que diz **quão rápido**
chegamos — voltaremos a ele na seção *Quão preciso é o método?*.

::: {.callout-note title="Por que $B$, e não $n$?"}
Neste capítulo o número de valores simulados é chamado de $B$, e não de $n$. A
razão é que, em estatística, $n$ costuma denotar o tamanho de uma amostra de
**dados reais** — que é o que ele é, por exemplo, no Exercício 6. Já $B$ é o
número de repetições que **nós** decidimos fazer no computador: podemos
aumentá-lo à vontade, ao custo de tempo de máquina.
:::

## Exemplo 1: Estimativa de uma Integral

Queremos obter uma estimativa para

$$
\theta = \int_{0}^{1} e^{-x}\, dx.
$$

Para isso, basta observar que se $U \sim \text{Unif}(0,1)$, então sua densidade é
$f(u) = 1$ no intervalo $(0,1)$, e portanto

$$
\theta = \int_{0}^{1} e^{-x}\, dx = \int_{0}^{1} e^{-u} f(u)\, du
= \mathbb{E}\left[e^{-U}\right].
$$

Ou seja, estamos no caso $X = U \sim \text{Unif}(0,1)$ e $g(x) = e^{-x}$. O
estimador de Monte Carlo desta integral é então a média de $e^{-U_i}$:

::: {.panel-tabset group="language"}
# R

```{r}
set.seed(58)
B <- 100
u <- runif(B, min = 0, max = 1)

# Estimativa de theta usando Monte Carlo
theta_hat <- mean(exp(-u))
cat("Estimativa de theta:", theta_hat, "\n")

# Valor real da integral
valor_real <- 1 - exp(-1)
cat("Valor real:", valor_real, "\n")
```

# Python

```{python}
import numpy as np

np.random.seed(58)

# Número de simulações
B = 100

# Geração de valores uniformes
u = np.random.uniform(0, 1, B)

# Estimativa de theta usando Monte Carlo
theta_hat = np.mean(np.exp(-u))
print("Estimativa de theta:", theta_hat)

# Valor real da integral
valor_real = 1 - np.exp(-1)
print("Valor real:", valor_real)
```

:::

Vamos verificar como o valor de $B$ influencia na aproximação. Para isso,
calculamos $\hat{\theta}_1, \hat{\theta}_2, \ldots, \hat{\theta}_{2000}$, isto é, a
estimativa obtida com o primeiro valor gerado, com os dois primeiros, e assim por
diante:

::: {.panel-tabset group="language"}
# R

```{r}
library(ggplot2)

set.seed(58)
B <- 2000
u <- runif(B)

# cumsum(x)[i] é a soma dos i primeiros elementos de x. Dividindo pelo índice,
# obtemos a média dos i primeiros valores, ou seja, a estimativa com i simulações
theta_hat_parcial <- cumsum(exp(-u)) / (1:B)

dados <- data.frame(b = 1:B, theta_hat = theta_hat_parcial)

ggplot(dados, aes(x = b, y = theta_hat)) +
  geom_line(color = "blue") +
  geom_hline(yintercept = 1 - exp(-1), color = "red", linetype = "dashed") +
  labs(x = "B", y = expression(hat(theta)[B]),
       title = "Convergencia do estimador de Monte Carlo") +
  theme_minimal()
```

# Python

```{python}
import numpy as np
import matplotlib.pyplot as plt

np.random.seed(58)
B = 2000
u = np.random.uniform(0, 1, B)

# np.cumsum(x)[i] é a soma dos i+1 primeiros elementos de x. Dividindo pelo
# índice, obtemos a estimativa baseada nas i+1 primeiras simulações
theta_hat_parcial = np.cumsum(np.exp(-u)) / np.arange(1, B + 1)

plt.plot(np.arange(1, B + 1), theta_hat_parcial, color='blue')
plt.axhline(y=1 - np.exp(-1), color='red', linestyle='--')
plt.xlabel('B')
plt.ylabel(r'$\hat{\theta}_B$')
plt.title('Convergencia do estimador de Monte Carlo')
plt.show()
```

:::

O gráfico mostra a evolução da estimativa à medida que o número de valores gerados
$B$ aumenta, comparada com o valor real da integral. Repare em dois aspectos: a
estimativa se aproxima do valor verdadeiro, mas de forma **errática** (ela não
melhora a cada passo — apenas na média), e a oscilação vai diminuindo devagar.
Quantificar esse "devagar" é o assunto da seção *Quão preciso é o método?*.

## Escolhendo a densidade: integrais em outros domínios

No Exemplo 1 tivemos sorte: a integral era em $(0,1)$ e a densidade da uniforme
vale exatamente $1$ ali, então a integral já era uma esperança. O caso geral pede
um passo a mais. Suponha que queremos calcular

$$
\theta = \int_A g(x)\, dx
$$

para uma região $A$ qualquer. O truque é multiplicar e dividir o integrando por
uma densidade $f$ **escolhida por nós**:

$$
\theta = \int_A g(x)\, dx = \int_A \frac{g(x)}{f(x)}\, f(x)\, dx
= \mathbb{E}\left[\frac{g(X)}{f(X)}\right],
\qquad X \sim f,
$$

o que é válido desde que $f(x) > 0$ em todo ponto de $A$ em que $g(x) \neq 0$.
Temos então liberdade total: qualquer densidade que saibamos simular e cujo
suporte cubra $A$ serve.

A escolha mais simples, quando $A = [a,b]$ é limitado, é a uniforme nesse
intervalo: $f(x) = 1/(b-a)$, de modo que $g(x)/f(x) = (b-a)g(x)$ e

$$
\int_a^b g(x)\, dx = (b - a)\, \mathbb{E}[g(U)],
\qquad U \sim \text{Unif}(a,b).
$$

::: {.callout-tip title="Pseudo-algoritmo: integral em um intervalo $[a,b]$"}
1. Gere $U_1, \dots, U_B \sim \text{Unif}(a,b)$ independentes.

2. Calcule
$$
\hat{\theta}_B = (b - a)\,\frac{1}{B} \sum_{i=1}^B g(U_i).
$$
:::

Note que o Exemplo 1 é o caso particular $a = 0$, $b = 1$, em que o fator
$(b-a)$ vale $1$ e passa despercebido.

## Exemplo 2: Uma integral em um intervalo qualquer

Queremos estimar

$$
\theta = \int_{0}^{\pi} x \sin(x)\, dx,
$$

cujo valor exato é $\pi$ (integrando por partes). Aqui $a = 0$, $b = \pi$ e
$g(x) = x\sin(x)$, de modo que o estimador é

$$
\hat{\theta}_B = \pi \cdot \frac{1}{B} \sum_{i=1}^B U_i \sin(U_i),
\qquad U_i \stackrel{iid}{\sim} \text{Unif}(0,\pi).
$$

::: {.panel-tabset group="language"}
# R

```{r}
set.seed(58)
B <- 10000
a <- 0
b <- pi

u <- runif(B, min = a, max = b)

# Não esqueça do fator (b - a): a densidade da Unif(a,b) vale 1/(b-a), e não 1
theta_hat <- (b - a) * mean(u * sin(u))
cat("Estimativa de theta:", theta_hat, "\n")
cat("Valor real:", pi, "\n")
```

# Python

```{python}
import numpy as np

np.random.seed(58)
B = 10000
a = 0
b = np.pi

u = np.random.uniform(a, b, B)

# Não esqueça do fator (b - a): a densidade da Unif(a,b) vale 1/(b-a), e não 1
theta_hat = (b - a) * np.mean(u * np.sin(u))
print("Estimativa de theta:", theta_hat)
print("Valor real:", np.pi)
```

:::

::: {.callout-warning title="Atenção: o fator $(b-a)$"}
Esquecer de multiplicar por $(b-a)$ é o erro mais comum ao aplicar Monte Carlo a
uma integral. Uma forma de se proteger dele é testar o código com $g \equiv 1$: a
estimativa deve dar $b - a$, que é o comprimento do intervalo, e não $1$.
:::

## Exemplo 3: Uma integral em um domínio ilimitado

Quando o domínio é ilimitado, a uniforme não serve — não existe distribuição
uniforme em $(0,\infty)$. Precisamos então de uma densidade $f$ com o suporte
certo. Queremos estimar

$$
\theta = \int_{0}^{\infty} e^{-x^2}\, dx,
$$

cujo valor exato é $\theta = \sqrt{\pi}/2$. Uma densidade com suporte em
$(0, \infty)$ que já sabemos simular é a da $\text{Exp}(1)$, dada por
$f(x) = e^{-x}$ para $x \geq 0$. Aplicando a identidade da seção anterior com essa
escolha:

$$
\theta = \int_{0}^{\infty} e^{-x^2}\, dx
= \int_{0}^{\infty} \frac{e^{-x^2}}{e^{-x}}\, e^{-x}\, dx
= \int_{0}^{\infty} e^{-(x^2 - x)} e^{-x}\, dx
= \mathbb{E}\left[e^{-(X^2 - X)}\right],
\qquad X \sim \text{Exp}(1).
$$

Logo, o estimador de Monte Carlo é

$$
\hat{\theta}_B = \frac{1}{B}\sum_{i=1}^B e^{-(X_i^2 - X_i)},
\qquad X_i \stackrel{iid}{\sim} \text{Exp}(1).
$$

::: {.panel-tabset group="language"}

# R

```{r}
set.seed(58)
B <- 1000
x <- rexp(B, rate = 1)

theta_hat <- mean(exp(-(x^2 - x)))
cat("Estimativa de theta:", theta_hat, "\n")

valor_real <- sqrt(pi) / 2
cat("Valor real:", valor_real, "\n")
```

# Python

```{python}
import numpy as np

np.random.seed(58)
B = 1000
x = np.random.exponential(scale=1.0, size=B)

theta_hat = np.mean(np.exp(-(x**2 - x)))
print("Estimativa de theta:", theta_hat)

valor_real = np.sqrt(np.pi) / 2
print("Valor real:", valor_real)
```

:::

Novamente, podemos acompanhar a convergência do estimador conforme $B$ cresce:

::: {.panel-tabset group="language"}

# R

```{r}
set.seed(58)
B <- 2000
x <- rexp(B, rate = 1)

theta_hat_parcial <- cumsum(exp(-(x^2 - x))) / (1:B)

dados <- data.frame(b = 1:B, theta_hat = theta_hat_parcial)

ggplot(dados, aes(x = b, y = theta_hat)) +
  geom_line(color = "blue") +
  geom_hline(yintercept = sqrt(pi) / 2, color = "red", linetype = "dashed") +
  labs(x = "B", y = expression(hat(theta)[B]),
       title = "Convergencia do estimador de Monte Carlo") +
  theme_minimal()
```

# Python

```{python}
import numpy as np
import matplotlib.pyplot as plt

np.random.seed(58)
B = 2000
x = np.random.exponential(scale=1.0, size=B)

theta_hat_parcial = np.cumsum(np.exp(-(x**2 - x))) / np.arange(1, B + 1)

plt.plot(np.arange(1, B + 1), theta_hat_parcial, color='blue')
plt.axhline(y=np.sqrt(np.pi) / 2, color='red', linestyle='--')
plt.xlabel('B')
plt.ylabel(r'$\hat{\theta}_B$')
plt.title('Convergencia do estimador de Monte Carlo')
plt.show()
```

:::

::: {.callout-note title="A escolha de $f$ é livre — e importa"}
No exemplo acima poderíamos ter usado qualquer outra densidade com suporte em
$(0,\infty)$: uma $\text{Exp}(2)$, uma Gama, uma meia-normal. Todas dariam
estimadores **não viesados** do mesmo $\theta$, mas com **variâncias diferentes**
— isto é, umas exigiriam muito menos simulações que outras para a mesma precisão.
Escolher $f$ de propósito para reduzir a variância é o assunto do Capítulo 11
(amostragem por importância).
:::

## Exemplo 4: Aproximando uma Probabilidade

Seja $X \sim \text{Gama}(2,3)$. Queremos aproximar o valor de
$\mathbb{P}(X \geq 0{,}4)$ pelo método de Monte Carlo. À primeira vista isso não
parece uma esperança, mas é: note que

$$
\theta := \mathbb{P}(X \geq 0{,}4) = \int g(x) f(x)\, dx
= \mathbb{E}[g(X)],
$$

em que $g(x) = I(x \geq 0{,}4)$ é a função indicadora e $f$ é a densidade da
$\text{Gama}(2,3)$. Isso vale porque a esperança de uma indicadora é justamente a
probabilidade do evento indicado:
$\mathbb{E}[I(X \in A)] = \mathbb{P}(X \in A)$.

Neste caso, o algoritmo corresponde a gerar $X_i \sim \text{Gama}(2,3)$ e definir
$Y_i = I(X_i \geq 0{,}4)$, que vale $1$ quando $X_i \geq 0{,}4$ e $0$ caso
contrário. A estimativa de Monte Carlo é a média dos $Y_i$, ou seja, a **proporção
de valores gerados que caíram no evento**:

::: {.panel-tabset group="language"}
# R

```{r}
set.seed(58)

# Número de simulações
B <- 50000

# Geração de valores da distribuição Gama(2,3)
x <- rgamma(B, shape = 2, rate = 3)

# Indicadora do evento de interesse: TRUE vira 1 e FALSE vira 0
y <- as.integer(x >= 0.4)

# Estimativa via Monte Carlo
valor_aproximado <- mean(y)
cat("Valor aproximado via Monte Carlo:", valor_aproximado, "\n")

# Valor real, usando a função de distribuição acumulada (f.d.a.)
valor_real <- 1 - pgamma(0.4, shape = 2, rate = 3)
cat("Valor real (f.d.a.):", valor_real, "\n")
```

# Python

```{python}
import numpy as np
from scipy.stats import gamma

np.random.seed(58)

# Número de simulações
B = 50000

# Geração de valores da distribuição Gama(2,3): no scipy, o segundo
# parâmetro entra como escala, isto é, como 1/taxa
x = gamma.rvs(2, scale=1/3, size=B)

# Indicadora do evento de interesse: True vira 1 e False vira 0
y = (x >= 0.4).astype(int)

# Estimativa via Monte Carlo
valor_aproximado = np.mean(y)
print("Valor aproximado via Monte Carlo:", valor_aproximado)

# Valor real, usando a função de distribuição acumulada (f.d.a.)
valor_real = 1 - gamma.cdf(0.4, 2, scale=1/3)
print("Valor real (f.d.a.):", valor_real)
```

:::

::: {.callout-note title="Toda probabilidade é uma esperança"}
O que fizemos aqui vale sempre: para estimar $\mathbb{P}(X \in A)$, basta gerar
valores de $X$ e calcular a proporção deles que cai em $A$. É o caso
$g = I(\cdot \in A)$ do método geral, e por isso não precisamos de nenhuma teoria
nova para estimar probabilidades — nem mesmo quando $A$ é um evento complicado,
descrito por várias variáveis ao mesmo tempo, como no Exemplo 8.
:::

## Exemplo 5: Aproximando o valor de $\pi$

Neste exemplo, queremos aproximar o valor de $\pi$ utilizando o método de Monte
Carlo. A ideia é gerar pontos aleatórios em um quadrado e contar quantos caem
dentro de um círculo inscrito no quadrado. Vamos seguir o raciocínio a partir da
geometria básica.

### Geometria

- Considere um quadrado com lado 2 centrado na origem, ou seja, o quadrado vai de $(-1, -1)$ até $(1, 1)$.
- Dentro deste quadrado, inscreva um círculo de raio 1, também centrado na origem.
- A área do quadrado é $4$ (já que $2 \times 2 = 4$) e a área do círculo é $\pi \cdot r^2 = \pi \cdot 1^2 = \pi$.

A razão entre a área do círculo e a área do quadrado é dada por:

$$
\frac{\text{Área do círculo}}{\text{Área do quadrado}} = \frac{\pi}{4}
$$

::: {.panel-tabset group="language"}
# R

```{r}
require(plotrix)

plot(c(-1, 1), c(-1, 1), type = "n", asp = 1, xlab = "", ylab = "")
rect(-1, -1, 1, 1, border = "blue")
draw.circle(0, 0, 1, border = "red")
```

# Python

```{python}
import matplotlib.pyplot as plt
from matplotlib.patches import Rectangle, Circle

# Configura o gráfico
fig, ax = plt.subplots()
ax.set_aspect('equal')  # Define o aspecto como 1:1 (quadrado)
ax.set_xlim(-1, 1)
ax.set_ylim(-1, 1)
ax.set_xlabel('')
ax.set_ylabel('')

# Desenha o retângulo
rect = Rectangle((-1, -1), 2, 2, edgecolor='blue', facecolor='none')
ax.add_patch(rect)

# Desenha o círculo
circle = Circle((0, 0), 1, edgecolor='red', facecolor='none')
ax.add_patch(circle)

# Mostra o gráfico
plt.show()
```

:::

Para estimar $\pi$ usando Monte Carlo, procedemos da seguinte forma:

1. Geramos pontos aleatórios $(x, y)$ no quadrado $[-1, 1] \times [-1, 1]$.

2. Verificamos se cada ponto está dentro do círculo, o que ocorre se $x^2 + y^2 \leq 1$.

3. A fração de pontos que caem dentro do círculo aproxima a razão $\frac{\pi}{4}$.

4. Multiplicamos essa fração por 4 para obter uma estimativa de $\pi$.

### Matemática do estimador

Formalmente, se $(X,Y)$ é um ponto com $X \sim \text{Unif}(-1,1)$ e
$Y \sim \text{Unif}(-1,1)$ independentes, e
$g(x,y) = I(\text{$(x,y)$ está no círculo})$, temos que

$$
\theta := \int g(x,y) f(x,y)\, dx\, dy = \frac{\text{Área do círculo}}{\text{Área do quadrado}} = \frac{\pi}{4}.
$$

Assim, se $(X_i,Y_i)$ é um ponto gerado uniformemente dentro do quadrado, o
estimador de Monte Carlo para $\frac{\pi}{4}$ é dado por

$$
\hat{\theta}_B = \frac{1}{B} \sum_{i=1}^B g(X_i,Y_i) = \frac{1}{B} \sum_{i=1}^B Z_i,
$$

em que $Z_i = 1$ se o ponto $i$ está dentro do círculo (i.e., se
$X_i^2 + Y_i^2 \leq 1$) e $Z_i = 0$ caso contrário.

Multiplicando por 4, obtemos a estimativa de $\pi$:

$$
\hat{\pi}_B = 4 \cdot \hat{\theta}_B = 4 \cdot \frac{1}{B} \sum_{i=1}^B Z_i.
$$

Pela Lei Forte dos Grandes Números,

$$
\hat{\pi}_B \longrightarrow \pi \quad \text{(quase certamente, quando $B \to \infty$)}.
$$

Ou seja, à medida que o número de pontos simulados $B$ aumenta, a estimativa
$\hat{\pi}_B$ converge para o valor verdadeiro de $\pi$.

O código abaixo simula esse processo, gerando $B$ pontos e calculando a
aproximação de $\pi$ com base nos que caem dentro do círculo. O gráfico mostra
como a estimativa melhora conforme o número de simulações aumenta.

::: {.panel-tabset group="language"}
# R

```{r}
set.seed(459)

B <- 80000
z <- numeric(B)

# Loop para gerar os pontos e verificar se estão dentro do círculo.
# Como U ~ Unif(0,1), 2*U - 1 tem distribuição Unif(-1,1)
for (i in 1:B) {
  x <- 2 * runif(1) - 1
  y <- 2 * runif(1) - 1
  z[i] <- (x^2 + y^2 <= 1)
}

# Estimativa de pi usando os i primeiros pontos, para cada i
theta_hat <- cumsum(z) / (1:B)
pi_hat <- theta_hat * 4

dados <- data.frame(b = 1:B, pi_hat = pi_hat)

ggplot(dados, aes(x = b, y = pi_hat)) +
  geom_line(color = "blue") +
  geom_hline(yintercept = pi, color = "red", linetype = "dashed") +
  labs(x = "B", y = expression(hat(pi)[B]),
       title = "Aproximacao de pi") +
  theme_minimal()
```

# Python

```{python}
import numpy as np
import matplotlib.pyplot as plt

np.random.seed(459)

B = 80000
z = np.zeros(B)

# Loop para gerar os pontos e verificar se estão dentro do círculo.
# Como U ~ Unif(0,1), 2*U - 1 tem distribuição Unif(-1,1)
for i in range(B):
    x = 2 * np.random.uniform(0, 1) - 1
    y = 2 * np.random.uniform(0, 1) - 1
    z[i] = (x**2 + y**2 <= 1)

# Estimativa de pi usando os i primeiros pontos, para cada i
theta_hat = np.cumsum(z) / np.arange(1, B + 1)
pi_hat = theta_hat * 4

plt.plot(np.arange(1, B + 1), pi_hat, color='blue')
plt.axhline(y=np.pi, color='red', linestyle='--')
plt.xlabel('B')
plt.ylabel(r'$\hat{\pi}_B$')
plt.title('Aproximacao de pi')
plt.show()
```

:::

Repare na escala do eixo horizontal: foram necessários dezenas de milhares de
pontos para estabilizar as duas primeiras casas decimais de $\pi$. Monte Carlo é
um método geral, não um método rápido — como veremos a seguir.

## Quão preciso é o método?

O item (ii) da proposição diz que $\text{Var}(\hat{\theta}_B) = \sigma^2/B$, com
$\sigma^2 = \text{Var}(g(X))$. Tomando a raiz quadrada, o **erro padrão** do
estimador é

$$
\text{ep}(\hat{\theta}_B) = \frac{\sigma}{\sqrt{B}}.
$$

O $\sqrt{B}$ no denominador é a característica mais importante do método, e vale a
pena olhar para ela com atenção:

| $B$ | erro padrão |
|---|---|
| $100$ | $\sigma/10$ |
| $10\,000$ | $\sigma/100$ |
| $1\,000\,000$ | $\sigma/1000$ |

Ou seja: **para ganhar uma casa decimal, é preciso multiplicar $B$ por 100**. Foi
exatamente isso que vimos no Exemplo 5, em que $80\,000$ pontos ainda deixavam a
terceira casa de $\pi$ indefinida. Não adianta insistir: a taxa $1/\sqrt{B}$ é
inerente ao método, e a única forma de melhorá-la é reduzir $\sigma$ — o assunto
dos Capítulos 10 e 11.

Note também o que **não** aparece na fórmula: nada sobre a dimensão do problema,
nada sobre a suavidade de $g$. Essa indiferença é o que torna o método tão útil.

::: {.callout-note title="Monte Carlo e a maldição da dimensionalidade"}
Para aproximar $\int_0^1 g(x)\,dx$ em dimensão $1$, métodos determinísticos como a
regra do trapézio são muito melhores que Monte Carlo: com $B$ pontos igualmente
espaçados, o erro do trapézio é da ordem de $B^{-2}$, contra $B^{-1/2}$ do Monte
Carlo.

A situação se inverte em dimensão alta. Para integrar em $[0,1]^d$ com uma grade
de $m$ pontos por eixo, são necessárias $B = m^d$ avaliações, e o erro fica da
ordem de $m^{-2} = B^{-2/d}$. Esse expoente **piora com $d$**: em dimensão $10$,
o erro cai como $B^{-1/5}$, muito mais devagar que o $B^{-1/2}$ do Monte Carlo,
que não muda com a dimensão.

Em problemas de dimensão moderada ou alta — o caso típico em estatística, em que
integramos sobre todos os parâmetros de um modelo — Monte Carlo não é uma
alternativa entre outras: é frequentemente a única viável.
:::

## Intervalos de confiança para estimativas de Monte Carlo

Saber que o erro é da ordem de $\sigma/\sqrt{B}$ é pouco útil na prática, porque
não conhecemos $\sigma$ (se conhecêssemos a distribuição de $g(X)$ tão bem, talvez
nem precisássemos simular). A saída é **estimar $\sigma$ com os mesmos valores
simulados** e usar essa estimativa para construir um **intervalo de confiança**.

Pelo Teorema Central do Limite, para $B$ suficientemente grande,

$$
\hat{\theta}_B \stackrel{\text{aprox.}}{\sim} N\left( \theta, \frac{\sigma^2}{B} \right),
$$

em que $\sigma^2 = \text{Var}(g(X))$. Substituindo $\sigma$ por sua estimativa
$\hat{\sigma}$, obtemos o intervalo de confiança aproximado para $\theta$, com
nível de confiança $(1 - \alpha) \times 100\%$:

$$
\hat{\theta}_B \pm z_{\alpha/2} \frac{\hat{\sigma}}{\sqrt{B}},
$$

em que $z_{\alpha/2}$ é o quantil da $N(0,1)$ que deixa $\alpha/2$ de probabilidade
à direita (por exemplo, $z_{0,025} \approx 1{,}96$ para $95\%$ de confiança).

::: {.callout-tip title="Pseudo-algoritmo: intervalo de confiança para $\theta$"}
1. Gere $X_1, \dots, X_B$ i.i.d. com a distribuição de $X$ e calcule
$Y_i = g(X_i)$.

2. Calcule a estimativa pontual
$$
\hat{\theta}_B = \frac{1}{B} \sum_{i=1}^B Y_i.
$$

3. Estime o desvio padrão de $g(X)$:
$$
\hat{\sigma} = \sqrt{\frac{1}{B-1} \sum_{i=1}^B (Y_i - \hat{\theta}_B)^2}.
$$

4. Calcule o erro padrão $\hat{\sigma}/\sqrt{B}$ e devolva
$$
\left[\hat{\theta}_B - z_{\alpha/2} \frac{\hat{\sigma}}{\sqrt{B}},\;
\hat{\theta}_B + z_{\alpha/2} \frac{\hat{\sigma}}{\sqrt{B}}\right].
$$
:::

::: {.callout-warning title="Atenção: desvio padrão e erro padrão são coisas diferentes"}
$\hat{\sigma}$ estima a dispersão de **uma** observação $g(X_i)$, e não muda
quando $B$ cresce. O que encolhe com $B$ é o **erro padrão**
$\hat{\sigma}/\sqrt{B}$, que mede a dispersão da **média**. Trocar um pelo outro
produz intervalos absurdamente largos (ou, pior, um código que parece funcionar).
:::

## Exemplo 6: Intervalo de Confiança para a Estimativa de $\pi$

Vamos construir um intervalo de confiança de $95\%$ para a estimativa de $\pi$ do
Exemplo 5. Aqui $g(X_i, Y_i) = Z_i$ é uma indicadora, e o intervalo é construído
para $\theta = \pi/4$; ao final, multiplicamos os dois extremos por $4$ para obter
um intervalo para $\pi$.

::: {.panel-tabset group="language"}
# R

```{r}
set.seed(0)
B <- 10000  # número de simulações
z <- numeric(B)

# Loop para gerar os pontos e verificar se estão dentro do círculo
for (i in 1:B) {
  x <- 2 * runif(1) - 1
  y <- 2 * runif(1) - 1
  z[i] <- (x^2 + y^2 <= 1)
}

# Estimativa pontual
theta_hat <- mean(z)
pi_hat <- theta_hat * 4
cat("Estimativa de pi:", pi_hat, "\n")

# Desvio padrão de uma observação e erro padrão da média
sigma_hat <- sd(z)
erro_padrao <- sigma_hat / sqrt(B)

alpha <- 0.05  # nível de significância
z_alpha2 <- qnorm(1 - alpha / 2)

# Intervalo de confiança para theta = pi/4 e, multiplicando por 4, para pi
ic_theta <- c(theta_hat - z_alpha2 * erro_padrao,
              theta_hat + z_alpha2 * erro_padrao)
ic_pi <- 4 * ic_theta
cat("Intervalo de confiança para pi:", ic_pi, "\n")
```

# Python

```{python}
import numpy as np
from scipy.stats import norm

np.random.seed(0)
B = 10000  # número de simulações
z = np.zeros(B)

# Loop para gerar os pontos e verificar se estão dentro do círculo
for i in range(B):
    x = 2 * np.random.uniform(0, 1) - 1
    y = 2 * np.random.uniform(0, 1) - 1
    z[i] = (x**2 + y**2 <= 1)

# Estimativa pontual
theta_hat = np.mean(z)
pi_hat = theta_hat * 4
print("Estimativa de pi:", pi_hat)

# Desvio padrão de uma observação e erro padrão da média.
# ddof=1 faz o numpy dividir por B-1, como o sd() do R
sigma_hat = np.std(z, ddof=1)
erro_padrao = sigma_hat / np.sqrt(B)

alpha = 0.05  # nível de significância
z_alpha2 = norm.ppf(1 - alpha / 2)

# Intervalo de confiança para theta = pi/4 e, multiplicando por 4, para pi
ic_theta = np.array([theta_hat - z_alpha2 * erro_padrao,
                     theta_hat + z_alpha2 * erro_padrao])
ic_pi = 4 * ic_theta
print("Intervalo de confiança para pi:", ic_pi)
```

:::

O intervalo obtido tem semi-amplitude próxima de $0{,}03$, ou seja, ele localiza
$\pi$ com incerteza já na segunda casa decimal — $10\,000$ simulações não bastam
nem para garantir o "$3{,}14$". E, ao contrário do gráfico do Exemplo 5, esse
diagnóstico foi obtido **sem conhecer o valor verdadeiro**, usando apenas os
valores simulados. É assim que se reporta uma estimativa de Monte Carlo: nunca
sozinha, sempre acompanhada do erro padrão ou de um intervalo.

### Quantas simulações são necessárias?

O intervalo também responde à pergunta prática do capítulo: se queremos que a
semi-amplitude do intervalo seja no máximo $\varepsilon$, precisamos de

$$
z_{\alpha/2} \frac{\sigma}{\sqrt{B}} \leq \varepsilon
\qquad \Longleftrightarrow \qquad
B \geq \left( \frac{z_{\alpha/2}\, \sigma}{\varepsilon} \right)^2.
$$

Como $\sigma$ é desconhecido, a receita usual tem duas etapas: rodamos uma
simulação **piloto**, pequena, só para estimar $\sigma$; com $\hat{\sigma}$ em
mãos, calculamos o $B$ necessário e rodamos a simulação de verdade. Vejamos
quantas simulações seriam necessárias para determinar $\pi$ com erro de, no
máximo, $0{,}001$:

::: {.panel-tabset group="language"}
# R

```{r}
set.seed(1)

# Etapa 1: simulação piloto, apenas para estimar sigma
B_piloto <- 1000
x <- runif(B_piloto, -1, 1)
y <- runif(B_piloto, -1, 1)
z <- as.integer(x^2 + y^2 <= 1)
sigma_hat <- sd(z)

# Etapa 2: B necessário para a semi-amplitude desejada.
# Como estimamos pi = 4*theta, o erro em pi é 4 vezes o erro em theta
epsilon <- 0.001
z_alpha2 <- qnorm(0.975)
B_necessario <- (z_alpha2 * 4 * sigma_hat / epsilon)^2

cat("Desvio padrão estimado:", sigma_hat, "\n")
cat("B necessário:", ceiling(B_necessario), "\n")
```

# Python

```{python}
import numpy as np
from scipy.stats import norm

np.random.seed(1)

# Etapa 1: simulação piloto, apenas para estimar sigma
B_piloto = 1000
x = np.random.uniform(-1, 1, B_piloto)
y = np.random.uniform(-1, 1, B_piloto)
z = (x**2 + y**2 <= 1).astype(int)
sigma_hat = np.std(z, ddof=1)

# Etapa 2: B necessário para a semi-amplitude desejada.
# Como estimamos pi = 4*theta, o erro em pi é 4 vezes o erro em theta
epsilon = 0.001
z_alpha2 = norm.ppf(0.975)
B_necessario = (z_alpha2 * 4 * sigma_hat / epsilon)**2

print("Desvio padrão estimado:", sigma_hat)
print("B necessário:", int(np.ceil(B_necessario)))
```

:::

O número que sai é da ordem de dez milhões de simulações — e ainda assim para
apenas três casas decimais de $\pi$. Arquimedes, com polígonos inscritos e
circunscritos e sem computador algum, já garantia as duas primeiras casas no
século III a.C.

::: {.callout-warning title="Atenção: o intervalo de confiança pode falhar"}
Todo o raciocínio acima depende de duas hipóteses:

- $\sigma^2 = \text{Var}(g(X))$ deve ser **finita**. Se não for, o Teorema Central
do Limite não se aplica, e o intervalo não tem o nível de confiança prometido —
por mais que o código rode sem erro e devolva um intervalo de aparência inocente
(veja o Exercício 13).

- $B$ deve ser grande o bastante para que a aproximação normal valha. Isso
costuma ser inofensivo, exceto quando estimamos a probabilidade de um **evento
raro**: se $\theta = 10^{-6}$ e $B = 10^5$, o mais provável é não observar nenhuma
ocorrência do evento, obter $\hat{\theta}_B = 0$ e, pior, um intervalo de largura
zero. Esse problema motiva o Capítulo 11.
:::

## Exemplo 7: Quando o método falha

A hipótese $\mathbb{E}[|g(X)|] < \infty$ da proposição não é decorativa. Considere
a distribuição de **Cauchy**, cuja densidade é

$$
f(x) = \frac{1}{\pi (1 + x^2)}, \qquad x \in \mathbb{R}.
$$

Ela é simétrica em torno de zero, então seria natural esperar que a média de
valores gerados convergisse para $0$. Mas a Cauchy tem caudas tão pesadas que
$\mathbb{E}[|X|] = \infty$: a Lei dos Grandes Números não vale, e a média amostral
simplesmente **não converge**. O gráfico abaixo compara a média corrente de
valores $N(0,1)$ com a de valores Cauchy:

::: {.panel-tabset group="language"}
# R

```{r}
set.seed(7)
B <- 20000

# Média dos i primeiros valores gerados, para cada i, nas duas distribuições
media_normal <- cumsum(rnorm(B)) / (1:B)
media_cauchy <- cumsum(rcauchy(B)) / (1:B)

dados <- data.frame(
  b = rep(1:B, 2),
  media = c(media_normal, media_cauchy),
  distribuicao = rep(c("N(0,1)", "Cauchy"), each = B)
)

ggplot(dados, aes(x = b, y = media)) +
  geom_line(color = "blue") +
  geom_hline(yintercept = 0, color = "red", linetype = "dashed") +
  facet_wrap(~ distribuicao, scales = "free_y") +
  labs(x = "B", y = "média dos B primeiros valores",
       title = "A Lei dos Grandes Numeros precisa de esperanca finita") +
  theme_minimal()
```

# Python

```{python}
import numpy as np
import matplotlib.pyplot as plt
from scipy.stats import cauchy

np.random.seed(7)
B = 20000

# Média dos i primeiros valores gerados, para cada i, nas duas distribuições
indices = np.arange(1, B + 1)
media_normal = np.cumsum(np.random.normal(0, 1, B)) / indices
media_cauchy = np.cumsum(cauchy.rvs(size=B)) / indices

fig, axes = plt.subplots(1, 2, figsize=(10, 4))
for ax, media, nome in zip(axes, [media_cauchy, media_normal],
                           ["Cauchy", "N(0,1)"]):
    ax.plot(indices, media, color='blue')
    ax.axhline(y=0, color='red', linestyle='--')
    ax.set_title(nome)
    ax.set_xlabel('B')
axes[0].set_ylabel('média dos B primeiros valores')
plt.tight_layout()
plt.show()
```

:::

No painel da normal, a média se cola no zero. No da Cauchy, ela dá saltos que não
diminuem: de tempos em tempos aparece um valor gigantesco, que sozinho desloca a
média inteira. Rodar mais simulações não resolve — e, o que é mais perigoso,
**nada no código avisa que algo deu errado**. Cabe a quem simula verificar antes
se a esperança existe.

## Exemplo 8: Problema das Figurinhas

Um colecionador está juntando figurinhas para completar um álbum da Copa. Qual é a
probabilidade de que, ao comprar $n$ pacotes, pelo menos um deles contenha duas ou
mais figurinhas iguais? Essa probabilidade pode ser calculada analiticamente (veja
o Exercício 12), mas o caminho por Monte Carlo dispensa qualquer conta: simulamos
a compra de $n$ pacotes, cada um com $5$ figurinhas sorteadas entre as $640$ do
álbum, repetimos essa simulação $B = 1000$ vezes e contamos em quantas delas houve
pelo menos um pacote com repetição. A proporção obtida é a estimativa de Monte
Carlo da probabilidade desejada.

::: {.panel-tabset group="language"}
# R

```{r}
set.seed(42)
n_figurinhas <- 640
B <- 1000
n_pacotes <- 1:50

prob_coincidencia <- numeric(length(n_pacotes))

for (ii in seq_along(n_pacotes)) {
  tem_repetida <- numeric(B)
  for (jj in 1:B) {
    # Cada linha da matriz é um pacote com 5 figurinhas sorteadas com reposição
    figurinhas <- matrix(sample(1:n_figurinhas, n_pacotes[ii] * 5, replace = TRUE),
                         nrow = n_pacotes[ii], ncol = 5)
    # apply(m, 1, f) aplica a função f a cada linha da matriz m; aqui, f verifica
    # se o pacote tem alguma figurinha repetida
    repetida_no_pacote <- apply(figurinhas, 1, function(pacote) any(duplicated(pacote)))
    tem_repetida[jj] <- any(repetida_no_pacote)
  }
  prob_coincidencia[ii] <- mean(tem_repetida)
}
```

# Python

```{python}
import numpy as np

np.random.seed(42)
n_figurinhas = 640
B = 1000
n_pacotes = np.arange(1, 51)

prob_coincidencia = np.zeros(len(n_pacotes))

for ii in range(len(n_pacotes)):
    tem_repetida = np.zeros(B)
    for jj in range(B):
        # Cada linha da matriz é um pacote com 5 figurinhas sorteadas com reposição
        figurinhas = np.random.randint(1, n_figurinhas + 1,
                                       size=(n_pacotes[ii], 5))
        # len(set(pacote)) < 5 indica que o pacote tem figurinha repetida
        repetida_no_pacote = [len(set(pacote)) < 5 for pacote in figurinhas]
        tem_repetida[jj] = any(repetida_no_pacote)
    prob_coincidencia[ii] = np.mean(tem_repetida)
```

:::

Agora podemos visualizar os resultados obtidos por meio do gráfico a seguir:

::: {.panel-tabset group="language"}
# R

```{r}
dados <- data.frame(n_pacotes = n_pacotes, prob_coincidencia = prob_coincidencia)

ggplot(dados, aes(x = n_pacotes, y = prob_coincidencia)) +
  geom_point() +
  labs(x = "Número de pacotes comprados",
       y = "Prob. de ao menos 1 repetida no mesmo pacote") +
  theme_minimal()
```

# Python

```{python}
import matplotlib.pyplot as plt

plt.figure(figsize=(8, 6))
plt.scatter(n_pacotes, prob_coincidencia, s=25)
plt.xlabel('Número de pacotes comprados')
plt.ylabel('Prob. de ao menos 1 repetida no mesmo pacote')
plt.grid(True, linestyle='--', linewidth=0.7)
plt.show()
```

:::

**Simulação para completar o álbum**

Uma segunda pergunta que também podemos responder via simulação é: quantos pacotes
são necessários, em média, para completar o álbum? Aqui o número de pacotes é
aleatório, e não fixo: compramos pacotes até que todas as $640$ figurinhas tenham
aparecido pelo menos uma vez. Para isso, guardamos em um vetor de `TRUE`/`FALSE`
quais figurinhas já temos.

::: {.panel-tabset group="language"}
# R

```{r}
set.seed(42)
numero_pacotes <- numeric(B)

for (jj in 1:B) {
  ja_tenho <- rep(FALSE, n_figurinhas)  # ja_tenho[k]: a figurinha k já apareceu?
  n_distintas <- 0
  contador_pacotes <- 0

  while (n_distintas < n_figurinhas) {
    pacote <- sample(1:n_figurinhas, 5, replace = TRUE)
    for (figurinha in pacote) {
      if (!ja_tenho[figurinha]) {
        ja_tenho[figurinha] <- TRUE
        n_distintas <- n_distintas + 1
      }
    }
    contador_pacotes <- contador_pacotes + 1
  }

  numero_pacotes[jj] <- contador_pacotes
}
```

# Python

```{python}
import numpy as np

np.random.seed(42)
numero_pacotes = np.zeros(B)

for jj in range(B):
    ja_tenho = np.zeros(n_figurinhas, dtype=bool)  # ja_tenho[k]: já apareceu?
    n_distintas = 0
    contador_pacotes = 0

    while n_distintas < n_figurinhas:
        # em Python os índices começam em 0, então numeramos as figurinhas
        # de 0 a 639 para usá-las diretamente como índice de ja_tenho
        pacote = np.random.randint(0, n_figurinhas, size=5)
        for figurinha in pacote:
            if not ja_tenho[figurinha]:
                ja_tenho[figurinha] = True
                n_distintas += 1
        contador_pacotes += 1

    numero_pacotes[jj] = contador_pacotes
```

:::

O número médio de pacotes necessários para completar o álbum é:

::: {.panel-tabset group="language"}
# R

```{r}
mean(numero_pacotes)
```

# Python

```{python}
np.mean(numero_pacotes)
```

:::

Com essa mesma simulação, podemos ainda estimar outras quantidades de interesse,
sem gerar nada de novo — basta calcular a proporção das repetições em que o evento
ocorreu:

::: {.panel-tabset group="language"}
# R

```{r}
cat("Probabilidade de precisar de mais de 800 pacotes: ",
    mean(numero_pacotes > 800) * 100, "%\n", sep = "")
cat("Probabilidade de precisar de mais de 1000 pacotes: ",
    mean(numero_pacotes > 1000) * 100, "%\n", sep = "")
```

# Python

```{python}
prob_mais_800 = np.mean(numero_pacotes > 800) * 100
prob_mais_1000 = np.mean(numero_pacotes > 1000) * 100

print(f"Probabilidade de precisar de mais de 800 pacotes: {prob_mais_800}%")
print(f"Probabilidade de precisar de mais de 1000 pacotes: {prob_mais_1000}%")
```

:::

Repare no que este exemplo tem de diferente dos anteriores: não há integral
nenhuma à vista, e seria trabalhoso escrever a densidade da v.a. "número de
pacotes até completar o álbum". Ainda assim, o método se aplica sem alteração,
porque tudo o que ele exige é saber **simular** o experimento — não descrevê-lo em
fórmulas.

## Exercícios

<span style="color:#2C92B2;">**Exercício 1**</span>. Considere a integral

$$
\theta = \int_0^{10} \sin(x^2) \, dx.
$$

(a) Escreva $\theta$ na forma $(b-a)\,\mathbb{E}[g(U)]$, explicitando quem são $U$
e $g$.

(b) Estime $\theta$ por Monte Carlo com $B = 10^4$ e forneça um intervalo de
confiança de $95\%$.

(c) Compare sua estimativa com o valor obtido por integração numérica
(`integrate` em R, `scipy.integrate.quad` em Python).

(d) Quantas simulações seriam necessárias para que a semi-amplitude do intervalo
fosse menor que $0{,}01$? Verifique rodando com esse $B$.

<span style="color:#2C92B2;">**Exercício 2**</span>. Considere a integral

$$
\theta = \int_1^{\infty} \frac{1}{x^3} \, dx.
$$

(a) Calcule $\theta$ analiticamente.

(b) A integral não é sobre um intervalo limitado, de modo que não podemos usar a
uniforme diretamente. Um caminho é a mudança de variável $u = 1/x$: verifique que
ela leva a $\theta = \int_0^1 u\, du = \mathbb{E}[U]$, com
$U \sim \text{Unif}(0,1)$. Estime $\theta$ assim, com $B = 10^4$, e forneça um
intervalo de confiança.

(c) Outro caminho é escolher uma densidade com suporte em $(1,\infty)$, como a de
$X = 1 + Y$ com $Y \sim \text{Exp}(1)$, que é $f(x) = e^{-(x-1)}$ para $x > 1$.
Escreva o estimador correspondente e mostre que
$\mathbb{E}\left[\left(g(X)/f(X)\right)^2\right] = \infty$, ou seja, que ele tem
variância infinita. Rode-o mesmo assim, com $B = 10^4$, e note que ele *parece*
funcionar perfeitamente. Explique por quê: a partir de que valor de $X$ a razão
$g(X)/f(X)$ começa a explodir, e qual é a probabilidade de observar um valor
desses? Moral: ter o suporte certo não basta para uma densidade ser uma boa
escolha, e o problema pode não aparecer na simulação.

(d) Voltando ao estimador do item (b), construa $10\,000$ estimativas de
$\theta$, cada uma baseada em $B = 100$ simulações, com seus respectivos
intervalos de confiança de $95\%$. Qual a proporção dos intervalos que contém o
valor verdadeiro de $\theta$?

(e) Repita o item anterior com $B = 1000$. A proporção ficou mais próxima de
$95\%$? Por quê?

<span style="color:#2C92B2;">**Exercício 3**</span>. Seja $X \sim \text{Exp}(\lambda)$ com $\lambda = 2$.

(a) Estime $\mathbb{E}[X^2]$ por Monte Carlo com $B = 10^4$, forneça um intervalo
de confiança e compare com o valor exato $2/\lambda^2$.

(b) Repita para $\mathbb{E}[X^4]$, cujo valor exato é $24/\lambda^4$.

(c) Compare as larguras relativas dos dois intervalos (isto é, a semi-amplitude
dividida pela estimativa). Por que estimar $\mathbb{E}[X^4]$ é mais difícil,
mesmo gerando exatamente os mesmos valores de $X$?

<span style="color:#2C92B2;">**Exercício 4**</span>. Sejam $X \sim N(0,1)$ e
$Y \sim \text{Gama}(1,1)$ independentes.

(a) Estime $\mathbb{P}(X \cdot Y > 3)$ por Monte Carlo e forneça um intervalo de
confiança.

(b) Estime também $\mathbb{E}[X \cdot Y]$ e compare com o valor teórico
$\mathbb{E}[X]\mathbb{E}[Y]$.

(c) Este é um exemplo em que a densidade de $XY$ não é imediata. Comente: o que o
método de Monte Carlo exigiu que você soubesse sobre $XY$?

<span style="color:#2C92B2;">**Exercício 5**</span>. Seja $Z \sim N(0,1)$. Mostre
que sua função geradora de momentos é $\mathbb{E}[e^{tZ}] = e^{t^2/2}$. Para
$t \in \{-1,\ 0{,}5,\ 1,\ 1{,}5\}$, estime $\mathbb{E}[e^{tZ}]$ por Monte Carlo,
forneça intervalos de confiança e compare com a fórmula fechada. Estude como o
erro decai quando $B$ cresce e comente por que os valores maiores de $t$ dão mais
trabalho.

<span style="color:#2C92B2;">**Exercício 6**</span>. Seja $X_1,\ldots,X_n$ uma
amostra i.i.d. de $X \sim \text{Gama}(2,1)$, cuja média é $2$. Para
$n \in \{5, 20, 100\}$, calcule:

(a) uma cota superior para $\mathbb{P}(\bar{X}_n - 2 > 0{,}3)$ usando a
desigualdade de Markov;

(b) uma cota superior para $\mathbb{P}(\bar{X}_n - 2 > 0{,}3)$ usando a
desigualdade de Chebyshev;

(c) uma aproximação para $\mathbb{P}(\bar{X}_n - 2 > 0{,}3)$ usando o Teorema
Central do Limite;

(d) uma aproximação para $\mathbb{P}(\bar{X}_n - 2 > 0{,}3)$ por Monte Carlo, com
$B = 10\,000$ repetições (em cada repetição, gere uma amostra de tamanho $n$ e
calcule sua média).

Comente quem é mais informativo em cada $n$. Note que aqui $n$ e $B$ têm papéis
completamente diferentes: qual deles você poderia aumentar à vontade se este fosse
um problema real?

<span style="color:#2C92B2;">**Exercício 7**</span>. O volume da bola unitária em
dimensão $d$, $\{x \in \mathbb{R}^d : \|x\| \leq 1\}$, pode ser estimado
exatamente como no Exemplo 5: sorteando pontos uniformemente no cubo
$[-1,1]^d$ (que tem volume $2^d$) e contando quantos caem na bola.

(a) Implemente o estimador $\hat{V}_d = 2^d \cdot \hat{p}$, em que $\hat p$ é a
proporção de pontos com $\|x\| \leq 1$. Verifique-o em $d = 2$ (deve dar $\pi$) e
em $d = 3$ (deve dar $4\pi/3$).

(b) Estime $V_{10}$ com $B = 10^5$ e compare com o valor exato
$V_d = \pi^{d/2}/\Gamma(d/2 + 1)$ (use `gamma` em R e `math.gamma` em Python).

(c) Faça um gráfico da proporção $\hat p$ de pontos aceitos em função de
$d = 1, 2, \ldots, 15$. O que acontece? Interprete: onde estão quase todos os
pontos de um cubo em dimensão alta?

(d) Explique por que o erro *relativo* do estimador piora com $d$, mesmo com $B$
fixo. (Dica: para uma indicadora, $\text{Var}(\hat p) = p(1-p)/B$; escreva o erro
padrão relativo em função de $p$.)

<span style="color:#2C92B2;">**Exercício 8**</span>. (Agulha de Buffon) Uma agulha
de comprimento $1$ é jogada ao acaso sobre um piso com linhas paralelas separadas
por uma distância $1$. Pode-se mostrar que a probabilidade de a agulha cruzar
alguma linha é $2/\pi$. Para simular um lançamento, gere a distância $D$ do centro
da agulha à linha mais próxima, com $D \sim \text{Unif}(0,\ 1/2)$, e o ângulo
$\Theta$ da agulha com as linhas, com $\Theta \sim \text{Unif}(0,\ \pi/2)$,
independentes; a agulha cruza uma linha se $D \leq \frac{1}{2}\sin(\Theta)$.

(a) Simule $B = 10^5$ lançamentos, estime $2/\pi$ e obtenha uma estimativa de
$\pi$ a partir dela.

(b) Forneça um intervalo de confiança para $\pi$. Cuidado: o intervalo sai
naturalmente para $p = 2/\pi$; para passá-lo a $\pi$, aplique a transformação
$p \mapsto 2/p$ aos dois extremos (e note que ela inverte a ordem).

(c) Compare a precisão obtida com a do Exemplo 5 para o mesmo $B$. Qual dos dois
métodos estima $\pi$ com menos simulações?

<span style="color:#2C92B2;">**Exercício 9**</span>. Este exercício verifica
empiricamente a taxa $1/\sqrt{B}$. Considere $\theta = \mathbb{E}[e^{-U}]$ com
$U \sim \text{Unif}(0,1)$, cujo valor exato é $1 - e^{-1}$.

(a) Para cada $B \in \{10, 10^2, 10^3, 10^4\}$, repita $500$ vezes a estimação de
$\theta$ e calcule a raiz do erro quadrático médio (REQM) dessas $500$
estimativas em relação ao valor verdadeiro.

(b) Faça um gráfico de $\log(\text{REQM})$ contra $\log(B)$. O que a inclinação da
reta deveria ser? Estime-a (por exemplo, com `lm` em R ou `np.polyfit` em Python).

(c) Compare a REQM obtida com o valor teórico $\sigma/\sqrt{B}$, calculando
$\sigma = \sqrt{\text{Var}(e^{-U})}$ analiticamente.

<span style="color:#2C92B2;">**Exercício 10**</span>. (Ruína do jogador) Um
jogador começa com $10$ fichas e, a cada rodada, ganha $1$ ficha com probabilidade
$p$ ou perde $1$ ficha com probabilidade $1-p$, de forma independente. Ele para
quando fica sem fichas ou quando chega a $20$ fichas.

(a) Simule $B = 10\,000$ partidas com $p = 0{,}5$ e estime a probabilidade de o
jogador chegar a $20$ fichas, com intervalo de confiança. Compare com o valor
teórico $1/2$.

(b) Estime também a duração média de uma partida e compare com o valor teórico
$10 \times (20 - 10) = 100$ rodadas.

(c) Repita com $p = 0{,}48$ (um cassino com pequena vantagem). A probabilidade de
vitória cai muito mais do que os $2$ pontos percentuais de desvantagem por rodada?
Comente.

(d) Ainda com $p = 0{,}48$, estime a probabilidade de vitória partindo de $10$
fichas e indo até $20$, e depois partindo de $100$ fichas e indo até $200$. O que
acontece quando se joga "a mesma partida", mas com mais fichas?

<span style="color:#2C92B2;">**Exercício 11**</span>. Monte Carlo também serve
para **comparar estimadores**, e não apenas para calcular integrais. Suponha uma
amostra $X_1, \ldots, X_n$ com $n = 25$, e considere dois estimadores do centro da
distribuição: a média amostral e a mediana amostral.

(a) Com $X_i \sim N(0,1)$, gere $B = 10\,000$ amostras de tamanho $25$; para cada
uma, calcule a média e a mediana. Estime a variância de cada estimador e compare
com os valores teóricos aproximados $1/n$ e $\pi/(2n)$.

(b) Qual dos dois é preferível sob normalidade? E qual é a perda relativa de
eficiência ao usar a mediana?

(c) Repita o experimento com $X_i \sim t_2$ (uma distribuição de caudas pesadas,
`rt(n, df = 2)` em R e `scipy.stats.t.rvs(2, size=n)` em Python). A conclusão se
inverte?

(d) Repita agora com $X_i \sim$ Cauchy. Uma das duas variâncias estimadas vai
crescer sem controle conforme você aumenta $B$. Qual, e por quê? (Compare com o
Exemplo 7.)

<span style="color:#2C92B2;">**Exercício 12**</span>. Este exercício confere as
contas do Exemplo 8 contra a teoria.

(a) Mostre que a probabilidade de um pacote de $5$ figurinhas (sorteadas com
reposição entre $640$) ter pelo menos uma repetição é
$p = 1 - \prod_{k=1}^{4}\left(1 - \frac{k}{640}\right)$, e calcule seu valor.

(b) Conclua que, com $n$ pacotes, a probabilidade de haver pelo menos um pacote
com repetição é $1 - (1-p)^n$. Sobreponha essa curva ao gráfico do Exemplo 8.

(c) O número esperado de figurinhas que é preciso comprar para completar um álbum
de $N$ figurinhas é $N \sum_{k=1}^{N} \frac{1}{k}$ (o "problema do colecionador de
cupons"). Divida por $5$ para obter o número esperado de pacotes e compare com a
média simulada no Exemplo 8.

(d) Forneça um intervalo de confiança para o número médio de pacotes obtido na
simulação. O valor teórico do item (c) cai dentro dele?

<span style="color:#2C92B2;">**Exercício 13**</span>. (Desafio) Considere

$$
\theta = \int_0^1 x^{-3/4}\, dx = 4.
$$

(a) Usando $U \sim \text{Unif}(0,1)$ e $g(u) = u^{-3/4}$, mostre que
$\mathbb{E}[g(U)] = 4 < \infty$, mas $\mathbb{E}[g(U)^2] = \infty$. Conclua que o
estimador de Monte Carlo é não viesado e consistente, mas tem variância infinita.

(b) Faça o gráfico da média corrente para $B = 10^5$. Ela converge? Como são as
oscilações, comparadas às do Exemplo 1?

(c) Construa $1000$ intervalos de confiança de $95\%$, cada um com $B = 1000$, e
calcule a proporção que contém $\theta = 4$. Ela é próxima de $95\%$? Explique o
que deu errado.

(d) Agora escolha $f(x) = \frac{1}{4}x^{-3/4}$ em $(0,1)$ como densidade geradora
(verifique que ela integra $1$). Mostre que, com essa escolha, o estimador
$\frac{1}{B}\sum g(X_i)/f(X_i)$ tem variância **zero**. Este é o caso extremo da
ideia do Capítulo 11.

<span style="color:#2C92B2;">**Exercício 14**</span>. (Desafio) Seja
$\theta = \mathbb{P}(Z > 4{,}5)$, com $Z \sim N(0,1)$, cujo valor é aproximadamente
$3{,}4 \times 10^{-6}$.

(a) Para o estimador $\hat{\theta}_B$ baseado na indicadora, mostre que o erro
padrão **relativo** é
$$
\frac{\text{ep}(\hat{\theta}_B)}{\theta} = \sqrt{\frac{1 - \theta}{\theta B}}.
$$

(b) Quantas simulações são necessárias para que esse erro relativo seja de no
máximo $10\%$? E se $\theta$ fosse $10^{-9}$?

(c) Rode a simulação com $B = 10^5$ algumas vezes (mudando a semente). Com que
frequência você obtém $\hat{\theta}_B = 0$? O que o intervalo de confiança devolve
nesse caso, e por que ele é enganoso?

(d) Compare com a situação do Exemplo 4, em que $\theta \approx 0{,}66$. Por que
lá o mesmo $B$ produzia uma estimativa excelente?

<span style="color:#2C92B2;">**Exercício 15**</span>. (Desafio) Sejam
$X_1,\ldots,X_n \stackrel{iid}{\sim} \text{Exp}(\lambda)$.

(a) Mostre que a esperança de $X_{(k)}$ (a $k$-ésima estatística de ordem) é
$\sum_{j=1}^k \frac{1}{\lambda(n-j+1)}$.

Dica: pense nos espaçamentos $Y_i = X_{(i)} - X_{(i-1)}$, com $X_{(0)} = 0$.
Mostre que $\min(X_1,\dots,X_n) \sim \text{Exp}(n\lambda)$ e, depois, use a falta
de memória: depois que o mínimo "sai", restam $n-1$ exponenciais i.i.d.
$\text{Exp}(\lambda)$. Conclua que
$Y_i \sim \text{Exp}((n-i+1)\lambda)$ e, portanto,
$\mathbb{E}[Y_i] = \frac{1}{(n-i+1)\lambda}$. Finalmente, note que
$X_{(k)} = \sum_{i=1}^k Y_i$ e some as esperanças.

(b) Estime $\mathbb{E}[X_{(5)}]$ para $(n,k,\lambda) = (50, 5, 2)$ por Monte Carlo
e compare com o valor teórico. Forneça um intervalo de confiança.

(c) Use a mesma simulação para estimar $\mathbb{E}[X_{(50)}]$, isto é, a esperança
do **máximo**. Compare com a fórmula do item (a) e observe qual dos espaçamentos
contribui mais para o total.
